---
title: "Actividad 1.9 Conglomerados jerárquicos"
author: 'Rey Iván De La Fuente Chávez'
format: html
editor: visual
---

## Problema 1

Se construye la matriz de distancias entre los cinco objetos y se aplica primero el método jerárquico de promedio (average linkage).

```{r}
library(ggplot2)
library(factoextra)

M <- matrix(c(
  0,   1,   5,   8.5, 7.2,
  1,   0,   4.5, 7.8, 6.7,
  5,   4.5, 0,   3.6, 2.2,
  8.5, 7.8, 3.6, 0,   2,
  7.2, 6.7, 2.2, 2,   0
), nrow = 5, byrow = TRUE)

rownames(M) <- colnames(M) <- 1:5
d <- as.dist(M)
```

## Método del promedio

```{r}
J_promedio <- hclust(d, method = "average")

plot(
  J_promedio,
  hang = -1,
  main = "Dendrograma - Método del promedio",
  xlab = "Objetos",
  ylab = "Distancia"
)
```

En el dendrograma se observa que los objetos 1 y 2 son los primeros en agruparse, a una distancia de 1. Por otro lado, 4 y 5 se agrupan a una distancia de 2 y posteriormente se incorpora el objeto 3. Finalmente, los grupos {1,2} y {3,4,5} se unen a una distancia mucho mayor, por lo que se distinguen claramente dos conglomerados principales.

## Número óptimo de conglomerados

```{r}
fviz_nbclust(M, FUNcluster = kmeans, method = "wss", k.max = 4)
```

En la gráfica del método del codo se observa que la disminución de la variación es más importante al pasar de uno a dos conglomerados y después la mejora comienza a reducirse. Esto apoya la elección de 2 conglomerados como una solución adecuada.

## Segundo método: vecino más cercano

```{r}
J_single <- hclust(d, method = "single")

plot(
  J_single,
  hang = -1,
  main = "Dendrograma - Vecino más cercano",
  xlab = "Objetos",
  ylab = "Distancia"
)
```

Con el método del vecino más cercano también se agrupan primero los objetos 1 y 2, mientras que 4 y 5 forman otro grupo al que después se incorpora el objeto 3. La estructura final es similar a la del método del promedio, formando los grupos {1,2} y {3,4,5}, aunque las distancias de unión son menores porque este método utiliza únicamente la distancia más corta entre los conglomerados.
