---
title: "Actividad 2.6 Análisis discriminante"
author: "Rey Iván De La Fuente Chávez"
date: "2026-08-30"
output: html_document
editor_options: 
  markdown: 
    wrap: 72
---

```{r setup, include=FALSE}
knitr::opts_chunk$set(echo = TRUE)
```

## 1. Preparación de los datos

El objetivo del análisis es clasificar las viviendas de acuerdo con su
nivel de calidad de construcción mediante un análisis discriminante
lineal (LDA).

La variable `grade` representa la calidad de construcción de la
vivienda. Para utilizarla como variable categórica dependiente se agrupa
en tres niveles:

- **Baja:** `grade <= 6`
- **Media:** `grade` entre 7 y 8
- **Alta:** `grade >= 9`

Esta agrupación permite trabajar con categorías suficientemente
representadas y facilita la interpretación del modelo.

```{r}
#| message: false
#| warning: false

library(ggplot2)
library(MASS)
library(MVN)
library(biotools)

# Cargar la base de datos
datos <- read.csv('C:\\Users\\reyiv\\Downloads\\kc_house_data-1.csv')

# Dimensiones de la base
dim(datos)

# Primeras observaciones
head(datos)

# Estructura de las variables
str(datos)
```

La base contiene 21 variables relacionadas con características físicas,
ubicación, precio y calidad de las viviendas.

## 2. Definición de la variable dependiente

Se crea la variable categórica `grade_cat` a partir de `grade`.

```{r}
datos$grade_cat <- cut(
  datos$grade,
  breaks = c(-Inf, 6, 8, Inf),
  labels = c("Baja", "Media", "Alta")
)

datos$grade_cat <- factor(
  datos$grade_cat,
  levels = c("Baja", "Media", "Alta")
)

# Distribución en la base completa
table(datos$grade_cat)

# Proporciones
round(prop.table(table(datos$grade_cat)), 4)
```

La variable `grade` original no se utilizará como predictora, ya que
`grade_cat` fue construida directamente a partir de ella y hacerlo
produciría fuga de información.

## 3. Selección de variables predictoras

Se seleccionan variables numéricas que describen características de las
viviendas.

Se excluyen identificadores como `id` y `zipcode`, la fecha, la variable
`grade` utilizada para crear la respuesta y variables categóricas
codificadas con números como `waterfront`, `view` y `condition`.

También se evita utilizar simultáneamente `sqft_above`, `sqft_basement`
y `sqft_living`, debido a que existe una relación directa entre estas
medidas.

```{r}
predictores <- c(
  "price",
  "bedrooms",
  "bathrooms",
  "sqft_living",
  "sqft_lot",
  "floors",
  "sqft_basement",
  "yr_built",
  "lat",
  "long",
  "sqft_living15",
  "sqft_lot15"
)

predictores
```

## 4. Muestreo aleatorio de 300 observaciones

De acuerdo con las instrucciones, se selecciona una muestra aleatoria de
300 observaciones.

Se utiliza una semilla para que el muestreo pueda reproducirse y obtener
los mismos resultados cada vez que se ejecute el documento.

```{r}
# Conservar únicamente casos completos
datos_modelo <- datos[
  complete.cases(datos[, c(predictores, "grade_cat")]),
]

# Semilla reproducible
set.seed(123)

# Seleccionar 300 observaciones
indices <- sample(
  1:nrow(datos_modelo),
  size = 300,
  replace = FALSE
)

muestra <- datos_modelo[indices, ]

# Verificar tamaño
dim(muestra)

# Distribución de categorías
table(muestra$grade_cat)
```

La muestra contiene 27 viviendas de calidad baja, 216 de calidad media y
57 de calidad alta. La categoría media representa la mayoría de las
observaciones, por lo que existe cierto desbalance entre las clases.

# 5. Segmentación original de los datos

Antes de construir el modelo se busca identificar qué variables
presentan mayores diferencias entre los tres grupos.

Para ello se calcula el estadístico F de un ANOVA para cada predictor.
Un valor F más grande indica una mayor diferencia entre las medias de
los grupos.

```{r}
f_valores <- sapply(
  predictores,
  function(variable) {

    modelo_anova <- aov(
      muestra[[variable]] ~ muestra$grade_cat
    )

    summary(modelo_anova)[[1]][["F value"]][1]
  }
)

ranking_discriminacion <- data.frame(
  Variable = names(f_valores),
  F = as.numeric(f_valores)
)

ranking_discriminacion <- ranking_discriminacion[
  order(ranking_discriminacion$F, decreasing = TRUE),
]

rownames(ranking_discriminacion) <- NULL

ranking_discriminacion
```

Las variables que mejor separan inicialmente los grupos son
`sqft_living`, `bathrooms` y `sqft_living15`. En particular,
`sqft_living` presenta el mayor estadístico F, por lo que es la variable
con mayores diferencias entre las categorías.

## 5.1 Gráfico de la segmentación original

Se utilizan las dos variables con mayor estadístico F para observar la
separación de los grupos.

```{r}
var1 <- ranking_discriminacion$Variable[1]
var2 <- ranking_discriminacion$Variable[2]

var1
var2
```

```{r}
ggplot(
  muestra,
  aes(
    x = .data[[var1]],
    y = .data[[var2]],
    color = grade_cat
  )
) +
  geom_point(
    alpha = 0.75,
    size = 2.5
  ) +
  labs(
    title = "Segmentación original de las viviendas",
    x = var1,
    y = var2,
    color = "Categoría"
  ) +
  theme_minimal()
```

Las viviendas de calidad baja tienden a presentar menor superficie
habitable y menos baños, mientras que las de calidad alta se concentran
en valores mayores. Sin embargo, existe traslape entre los grupos,
principalmente en la categoría media.

# 6. Análisis discriminante lineal

## 6.1 Medias de las variables predictoras por grupo

Se calcula la media de cada predictor dentro de cada categoría
utilizando `tapply()`.

```{r}
medias_por_grupo <- sapply(
  predictores,
  function(variable) {

    tapply(
      muestra[[variable]],
      muestra$grade_cat,
      mean
    )
  }
)

medias_por_grupo <- round(
  medias_por_grupo,
  2
)

medias_por_grupo
```

En general, las viviendas de calidad alta presentan mayores valores de
precio, habitaciones, baños y superficie habitable. Por ejemplo, la
superficie habitable promedio aumenta de aproximadamente 1,070 pies
cuadrados en el grupo bajo a 3,277 en el grupo alto.

## 6.2 Probabilidades a priori

Las probabilidades a priori representan la probabilidad inicial de
pertenecer a cada grupo antes de considerar los predictores.

Se calculan mediante:

$$P(G_k)=\frac{n_k}{n}$$

donde $n_k$ es el número de observaciones del grupo y $n$ es el tamaño
total de la muestra.

```{r}
# Frecuencias
frecuencias <- table(
  muestra$grade_cat
)

frecuencias
```

```{r}
# Probabilidades a priori
probabilidades_priori <- prop.table(
  table(muestra$grade_cat)
)

round(
  probabilidades_priori,
  4
)
```

Las probabilidades a priori son 0.09 para calidad baja, 0.72 para media
y 0.19 para alta. Por lo tanto, antes de utilizar los predictores, una
vivienda de la muestra tiene mayor probabilidad de pertenecer a la
categoría media.

# 7. Construcción del modelo LDA

El análisis discriminante lineal busca construir combinaciones lineales
de los predictores que permitan separar lo mejor posible los grupos.

La forma general de una función discriminante es:

$$LD_k =
a_1X_1+a_2X_2+\cdots+a_pX_p$$

donde los coeficientes $a_i$ son determinados por el modelo.

```{r}
# Construir fórmula
formula_lda <- as.formula(
  paste(
    "grade_cat ~",
    paste(
      predictores,
      collapse = " + "
    )
  )
)

formula_lda
```

```{r}
# Ajustar modelo
modelo_lda <- MASS::lda(
  formula_lda,
  data = muestra
)

modelo_lda
```

Como existen tres grupos, el modelo genera dos funciones discriminantes:
LD1 y LD2. La primera función explica aproximadamente 90.54% de la
separación entre los grupos, mientras que LD2 explica el 9.46% restante.
Por lo tanto, LD1 contiene la mayor parte de la información
discriminante.

# 8. Funciones lineales discriminantes

El número máximo de funciones discriminantes es:

$$\min(p,g-1)$$

donde $p$ es el número de predictores y $g$ es el número de grupos.

En este caso:

$$g-1=3-1=2$$

por lo que se obtienen dos funciones: LD1 y LD2.

## 8.1 Coeficientes

```{r}
coeficientes_lda <- modelo_lda$scaling

coeficientes_lda
```

## 8.2 Centro de las variables

Para obtener las funciones completas también se calcula el centro
ponderado utilizado por el modelo.

```{r}
centro_lda <- colSums(
  modelo_lda$prior *
    modelo_lda$means
)

round(
  centro_lda,
  4
)
```

Las funciones discriminantes pueden escribirse de manera centrada como:

$$LD_k =
a_1(X_1-\bar X_1)
+\cdots+
a_p(X_p-\bar X_p)$$

## 8.3 Escritura automática de LD1 y LD2

El siguiente código utiliza notación científica para evitar que
coeficientes pequeños sean mostrados como cero.

```{r}
funciones_lda <- sapply(
  1:ncol(coeficientes_lda),
  function(k) {

    coef_k <- coeficientes_lda[, k]

    terminos <- paste0(
      format(
        coef_k,
        scientific = TRUE,
        digits = 6
      ),
      "*(",
      rownames(coeficientes_lda),
      " - ",
      round(
        centro_lda[
          rownames(coeficientes_lda)
        ],
        4
      ),
      ")"
    )

    paste0(
      colnames(coeficientes_lda)[k],
      " = ",
      paste(
        terminos,
        collapse = " + "
      )
    )
  }
)

cat(
  paste(
    funciones_lda,
    collapse = "\n\n"
  )
)
```

LD1 es la función más importante para distinguir las categorías, ya que
concentra más del 90% de la capacidad discriminante. LD2 aporta una
separación adicional mucho menor.

# 9. Valores discriminantes

Una vez construido el modelo se obtiene el valor de LD1 y LD2 de cada
vivienda.

```{r}
predicciones <- predict(
  modelo_lda,
  newdata = muestra
)

head(
  predicciones$x
)
```

```{r}
scores_lda <- data.frame(
  Clase = muestra$grade_cat,
  predicciones$x
)

head(
  scores_lda
)
```

# 10. Histogramas de valores discriminantes

## 10.1 Histograma de LD1

```{r}
ggplot(
  scores_lda,
  aes(x = LD1)
) +
  geom_histogram(
    bins = 20,
    color = "white"
  ) +
  facet_wrap(
    ~ Clase
  ) +
  labs(
    title = "Distribución de LD1 por categoría",
    x = "LD1",
    y = "Frecuencia"
  ) +
  theme_minimal()
```

LD1 presenta una separación clara entre los extremos: las viviendas de
calidad baja se concentran principalmente en valores negativos y las de
calidad alta en valores positivos. La categoría media se encuentra entre
ambas y presenta mayor traslape.

## 10.2 Histograma de LD2

```{r}
ggplot(
  scores_lda,
  aes(x = LD2)
) +
  geom_histogram(
    bins = 20,
    color = "white"
  ) +
  facet_wrap(
    ~ Clase
  ) +
  labs(
    title = "Distribución de LD2 por categoría",
    x = "LD2",
    y = "Frecuencia"
  ) +
  theme_minimal()
```

En LD2 existe un traslape considerable entre las tres categorías, por lo
que esta segunda función discrimina menos que LD1. Esto coincide con su
menor porcentaje de información discriminante.

# 11. Segmentación predicha por el modelo

Se obtiene la clasificación estimada por el modelo para cada vivienda.

```{r}
muestra$prediccion_lda <- predicciones$class

table(
  muestra$prediccion_lda
)
```

```{r}
ggplot(
  muestra,
  aes(
    x = .data[[var1]],
    y = .data[[var2]],
    color = prediccion_lda
  )
) +
  geom_point(
    alpha = 0.75,
    size = 2.5
  ) +
  labs(
    title = "Segmentación predicha por el modelo LDA",
    x = var1,
    y = var2,
    color = "Predicción"
  ) +
  theme_minimal()
```

El modelo conserva el patrón general de los datos: valores pequeños de
`sfqt_living` y `bathrooms` se relacionan con calidad baja y valores
altos con calidad alta. Sin embargo, el modelo clasifica una gran
cantidad de viviendas como calidad media.

# 12. Evaluación de la precisión del modelo

Para evaluar el poder predictivo se utiliza validación cruzada
**Leave-One-Out (LOOCV)**.

En cada iteración se deja fuera una observación, el modelo se construye
con las 299 restantes y después intenta clasificar la observación
excluida. El proceso se repite para las 300 viviendas.

Este procedimiento ofrece una evaluación más realista que medir el
desempeño con las mismas observaciones utilizadas para ajustar el
modelo.

```{r}
modelo_cv <- MASS::lda(
  formula_lda,
  data = muestra,
  CV = TRUE
)

clase_real <- muestra$grade_cat

clase_predicha <- modelo_cv$class
```

## 12.1 Tabla de contingencia

Las filas corresponden a las clases reales y las columnas a las clases
predichas. Los valores de la diagonal representan clasificaciones
correctas.

```{r}
tabla_contingencia <- table(
  Real = clase_real,
  Predicha = clase_predicha
)

tabla_contingencia
```

## 12.2 Precisión global

La precisión se calcula como:

$$Precisión =
\frac{\text{Predicciones correctas}}
{\text{Total de predicciones}}
\times 100$$

```{r}
precision <- mean(
  clase_real == clase_predicha
)

porcentaje_precision <- precision * 100

round(
  porcentaje_precision,
  2
)
```

## 12.3 Porcentaje de error

$$Error = 100 - Precisión$$

```{r}
porcentaje_error <- (
  1 - precision
) * 100

round(
  porcentaje_error,
  2
)
```

```{r}
cat(
  "Precisión:",
  round(porcentaje_precision, 2),
  "%\n"
)

cat(
  "Error:",
  round(porcentaje_error, 2),
  "%"
)
```

## 12.4 Acierto por categoría

Debido a que los grupos no tienen el mismo tamaño, también es útil
observar qué porcentaje de cada clase se clasificó correctamente.

```{r}
acierto_por_clase <- (
  diag(tabla_contingencia) /
    rowSums(tabla_contingencia)
) * 100

round(
  acierto_por_clase,
  2
)
```

El modelo obtiene una precisión global de **78.67%** y un error de
**21.33%**. Clasifica correctamente 197 de 216 viviendas de calidad
media, pero solo 8 de 27 de calidad baja y 31 de 57 de calidad alta.

Por ello, el desempeño global es aceptable, pero el modelo funciona
mucho mejor para la categoría media que para las demás. No puede
considerarse un clasificador completamente sólido para las tres
categorías.

# 13. Validación de supuestos

El análisis discriminante lineal supone principalmente:

1.  Normalidad multivariada dentro de cada grupo.
2.  Igualdad de las matrices de varianzas y covarianzas entre grupos.

## 13.1 Normalidad multivariada

Se utiliza la prueba de Mardia.

Las hipótesis son:

$$H_0:
\text{Los datos siguen una distribución normal multivariada}$$

$$H_1:
\text{Los datos no siguen una distribución normal multivariada}$$

Se utiliza un nivel de significancia de:

$$\alpha = 0.05$$

Si $p < 0.05$, se rechaza la hipótesis nula.

```{r}
resultados_normalidad <- list()

for (grupo in levels(muestra$grade_cat)) {

  datos_grupo <- muestra[
    muestra$grade_cat == grupo,
    predictores
  ]



  cat(
    "Grupo:",
    grupo,
    "\n"
  )

  cat(
    "Número de observaciones:",
    nrow(datos_grupo),
    "\n"
  )


  resultado <- MVN::mvn(
    data = datos_grupo,
    mvn_test = "mardia"
  )

  resultados_normalidad[[grupo]] <- resultado

  print(
    resultado$multivariate_normality
  )
}
```

La prueba de Mardia detecta falta de normalidad en los tres grupos. En
calidad baja se rechaza la normalidad por asimetría, mientras que en los
grupos media y alta tanto la asimetría como la curtosis presentan
valores p menores a 0.05.

Por lo tanto, **no se cumple el supuesto de normalidad multivariada**.

# 14. Homogeneidad de matrices de covarianzas

Para comprobar si los grupos presentan matrices de covarianzas
semejantes se utiliza la prueba M de Box.

Las hipótesis son:

$$H_0:
\Sigma_{Baja}
=
\Sigma_{Media}
=
\Sigma_{Alta}$$

$$H_1:
\text{Al menos una matriz de covarianzas es diferente}$$

Si $p < 0.05$, se rechaza la igualdad de matrices de covarianzas.

```{r}
X <- muestra[
  ,
  predictores
]

resultado_boxm <- biotools::boxM(
  X,
  muestra$grade_cat
)

resultado_boxm
```

La prueba M de Box obtiene un valor p menor a 0.05, por lo que se
rechaza la hipótesis de igualdad de matrices de covarianzas.

Por lo tanto, **no se cumple el supuesto de homogeneidad de las matrices
de covarianzas**.

# 15. Conclusiones

El análisis muestra que las características que más ayudan a distinguir
la calidad de las viviendas son principalmente la superficie habitable
(`sqft_living`), el número de baños y la superficie habitable de
viviendas cercanas (`sqft_living15`).

El modelo LDA alcanza una precisión de **78.67%**, con un error de
**21.33%**. Su mejor desempeño ocurre en viviendas de calidad media,
mientras que presenta más dificultades para identificar las categorías
baja y alta.

Además, las pruebas de Mardia y M de Box muestran que no se cumplen los
supuestos de normalidad multivariada ni de igualdad de matrices de
covarianzas. Por esta razón, aunque el modelo logra una clasificación
razonable, sus resultados deben interpretarse con precaución.
