---
title: "Actividad 1.1 Normalidad univariada. Transformaciones para normalidad_A01709445"
output:
  html_document:
    df_print: paged
editor_options:
  markdown:
    wrap: 72
---

```{r}
rm(list = ls())
```


## Sesgo y curtosis en la Normalidad y fuera de ella

1.  En la normalidad

<!-- -->

A)  Dibuja el gráfico de la distribución normal con media cero y
    desviación estándar 100

```{r}
Pob_normal = dnorm(-400:400, 0, 100)
plot(-400:400, Pob_normal, type="l", main = "Distribución Normal media=0, sigma=100")
```

B)  Genera 150 datos aleatorios provenientes de una distribución normal
    con media cero y desviación estándar 100 y dibuja el histograma de
    los datos generados.

```{r}
x1=rnorm(150,0,100)
hist(x1, col=0, main = "Distribución empírica de Normal media=0, sigma=100", freq=FALSE)
```

C)  Calcula el sesgo y la curtosis de los datos generados:

```{r}
library (moments)
sg1 = skewness(x1)
k1 = kurtosis(x1)
```

D)  Analiza la normalidad de los datos generados:

```{r}
# Realiza la prueba de Jarque-Bera: 
jarque.test(x1)

# Dibuja el QQPlot:
qqnorm(x1, main = "QQ-Plot de datos Normales")
qqline(x1, col = "red")
```

E)  Interpreta:

- Compara el gráfico de la distribución teórica (punto A) con el gráfico
  de la distribución empírica (punto B), ¿en qué son iguales y en qué
  son diferentes? El grafico del punto A al ser teórico tiene una
  distribución normal perfecta, a comparación del grafico B se pueden
  ver similitudes como que la mayor parte de los datos esta concentrada
  al centro y mienteas más se aleja de este los valores disminuyen. Sin
  embargo si se pone más atención al detalle se puede observar que la
  distribución empírica tiene un sesgo positivo ya que los datos estan
  muy ligeramente cargados a la derecha, esto se puede comprobar con la
  prueba de normalidad realizada en el inciso C que nos arrojo un sesgo
  de 0.007. Por otro lado la distribución empírica no se ve ni muy
  puntiaguda ni muy aplanada lo que nos lleva a concluir que sus datos
  estan distribuidos normalmente.

- Relaciona la distribución empírica (punto B) con los valores de sesgo
  y curtosis (punto C) y el QQPlot y la prueba de normalidad (punto D)
  El valor calculado del sesgo es 0.007, eso tiene mucho sentido ya que
  a pesar de que genere valores aleatorios tenian la condición de que
  siguieran una distrubución normal por lo que es natural que el sesgo
  tienda a 0. De igual manera se puede ver que la Kurtosis esta muy
  cerca de 3 (2.74), esto indica que es una kurtosis del tipo
  Mesocurtica, que de igual manera tiene a el valor teorica de una
  distribución normal. Ambos valores sesgo y kurtosis tienen al valor
  teorico de una distrubución normal. En el QQ plot se puede observa que
  a pesar de que hay algunos puntos que se salen de la linea la gran
  mayoría estan sobre esta por lo que gracias a este recurso visual se
  puede concluir con más confianza que la distribución empírica es
  normal

2.  Fuera de la normalidad Selecciona 3 distribuciones no normales y sus
    parámetros de forma que su distribución:

- Una que esté muy sesgada a la derecha (puede ser una Exponencial,
  Weibull o Gamma)
- Una que esté ligeramente sesgada a la derecha (Weibull o Gamma)
- Una que esté sesgada a la izquierda (puede ser Weibull o Gamma) OJO:
  Recuerda que los parámetros de las distribuciones Weibull y Gamma, son
  alfa y beta, dependiendo de sus valores, la distribución puede ser
  sesgada a la derecha o a la izquierda. En R, los cálculos de las
  distribuciones se usa:
- dgamma(x, alfa, beta) \# función de densidad con una determinada
  escala y forma
- pgamma(x, alfa, beta) #función de distribucion acumulada
- qgamma(p, alfa, beta) #funcion inversa o cuantil
- rgamma(n, alfa, beta) #numero aleatorios en base a gamma De manera
  similar, se realiza el cálculo para la Gamma Sigue los pasos de la A a
  la E que hiciste para la Normal (punto 1)

### Primera distribuciónn

```{r 2.1 A}
x = seq(0, 10, by = 0.01)

Pob_gamma1 = dgamma(x, shape = 1, rate = 1)


plot(x, Pob_gamma1,
     type = "l",
     main = "Gamma muy sesgada a la derecha",
     xlab = "x",
     ylab = "Densidad")
```

```{r 2.1 B}
x2 = rgamma(150, shape = 1, rate = 1)

hist(x2,
     col = 0,
     main = "Distribución empírica Gamma muy sesgada a la derecha",
     freq = FALSE)
```

```{r 2.1 C}
sg2 = skewness(x2)
k2 = kurtosis(x2)

sg2
k2
```

```{r 2.1 D}
jarque.test(x2)

qqnorm(x2, main = "QQ-Plot Gamma muy sesgada a la derecha")
qqline(x2, col = "red")
```

### Segunda distribución

```{r 2.2 A}
x = seq(0, 15, by = 0.01)

Pob_gamma2 = dgamma(x, shape = 5, rate = 1)

plot(x, Pob_gamma2,
     type = "l",
     main = "Gamma ligeramente sesgada a la derecha",
     xlab = "x",
     ylab = "Densidad")
```

```{r 2.2 B}
x3 = rgamma(150, shape = 5, rate = 1)

hist(x3,
     col = 0,
     main = "Distribución empírica Gamma ligeramente sesgada a la derecha",
     freq = FALSE)
```

```{r 2.2 C}
sg3 = skewness(x3)
k3 = kurtosis(x3)

sg3
k3
```

```{r 2.2 D}
jarque.test(x3)

qqnorm(x3, main = "QQ-Plot Gamma ligeramente sesgada a la derecha")
qqline(x3, col = "red")
```

### Tercera distribución

```{r 2.3 A}
x = seq(-10, 0, by = 0.01)

Pob_gamma3 = dgamma(-x, shape = 2, rate = 1)

plot(x, Pob_gamma3,
     type = "l",
     main = "Distribución sesgada a la izquierda",
     xlab = "x",
     ylab = "Densidad")
```

```{r 2.3 B}
x4 = -rgamma(150, shape = 2, rate = 1)

hist(x4,
     col = 0,
     main = "Distribución empírica sesgada a la izquierda",
     freq = FALSE)
```

```{r 2.3 C}
sg4 = skewness(x4)
k4 = kurtosis(x4)

sg4
k4
```

```{r 2.3 D}
jarque.test(x4)

qqnorm(x4, main = "QQ-Plot de datos sesgados a la izquierda")
qqline(x4, col = "red")
```

3.  Emite una conclusión de cómo se relaciona la curtosis y el sesgo con
    la distribución QQPlot y con la prueba de hipótesis de Jarque-Bera.

    La curtosis y el sesgo ayudan a ver que tan diferente es una
    distribución a comparacion de una normal. Si el sesgo se aleja de 0
    o la curtosis se aleja de 3 entonces los puntos del QQ plot tienen a
    separarse de la linea recta. Jarque Bera también utiliza sesgo y
    curtosis por lo que también afecta y esta tiene a producr p values
    más pequeños lo que hace que el test sea más propenso a rechazar que
    la distribución es normal

## Probando normalidad en una base de datos

```{r}
data(cars)
library(moments)
```

```{r}
# Velocidad
shapiro.test(cars$speed)
jarque.test(cars$speed)

# Distancia
shapiro.test(cars$dist)
jarque.test(cars$dist)
```

En el QQ plot de la velocidad se puede ver como casi todos los valores
estan sobre la linea de referencia que indica distribución normal. Hay
una pequeña variación en los extremos pero se podría concluir que se
distribuye normalmente

```{r}
qqnorm(cars$speed,
       main = "QQ-Plot de velocidad")

qqline(cars$speed,
       col = "red")
```

En el QQ plot de la distancia se puede observar como solo los datos de
en medio estan sobre la linea mientas que los extremos hacen como una
forma de gancho, esto confirma lo que decía el saphiro wilk-test. Esa
variable no se distribuye normalmente.

```{r}
qqnorm(cars$dist,
       main = "QQ-Plot de distancia")

qqline(cars$dist,
       col = "blue")
```

```{r}
# Sesgo y curtosis

# Speed
skew_speed = skewness(cars$speed)
kurt_speed = kurtosis(cars$speed)

skew_speed
kurt_speed


# Dist
skew_dist = skewness(cars$dist)
kurt_dist = kurtosis(cars$dist)

skew_dist
kurt_dist
```

```{r}
# Media mediana y rango medio

# SPEED
mean_speed = mean(cars$speed)
median_speed = median(cars$speed)
midrange_speed = (min(cars$speed) + max(cars$speed)) / 2

mean_speed
median_speed
midrange_speed

# Distance
mean_dist = mean(cars$dist)
median_dist = median(cars$dist)
midrange_dist = (min(cars$dist) + max(cars$dist)) / 2

mean_dist
median_dist
midrange_dist
```

La simetria del boxplot de velocidad es relativamente siemtrica, no
muestra que los datos se concentren hacia alguno de los extremos los que
sugiere que se comportan normalmente La simetria del boxplot de
distancia esta algo sesgado a la derecha y se puede ver que los datos
estan algo concentrados en el extremo izquiero, lo que tiene sentido ya
que

```{r}
# Boxplots

# Speed
boxplot(cars$speed,
        main = "Boxplot de velocidad",
        ylab = "Velocidad")

# Distance
boxplot(cars$dist,
        main = "Boxplot de distancia",
        ylab = "Distancia")
```

En el histograma de la velocidad se puede observar la similitud de ambas
funciones. La función de la velocidad esta un poco más plana que la
normal teorica lo que concuerda con la curtosis un poco más bajo de 3
aunque igual esta muy cerca. Igualmente se puede observar como los datos
estan muy ligeramente cargados a la derecha lo que también corresponde
con el sesgo negativo calculado anteriormente. Por otro lado la función
de la distancia se puede ver como esta sesgada a la derecha ya que los
datos se concentran más en el extremo izquierdo, ademas también se puede
ver como la función alcanza un pico más alto a comparación de la
distribución normal lo que igual corresponde con la curtosis calculada
de 3.24.

```{r}
# Histograma, densidad empírica y normal teórica

# Speed
hist(cars$speed,
     freq = FALSE,
     main = "Distribución de velocidad",
     xlab = "Velocidad")

lines(density(cars$speed),
      col = "red",
      lwd = 2)

curve(dnorm(x,
            mean = mean(cars$speed),
            sd = sd(cars$speed)),
      from = min(cars$speed),
      to = max(cars$speed),
      add = TRUE,
      col = "blue",
      lwd = 2)


# Distance
hist(cars$dist,
     freq = FALSE,
     main = "Distribución de distancia",
     xlab = "Distancia")

lines(density(cars$dist),
      col = "red",
      lwd = 2)

curve(dnorm(x,
            mean = mean(cars$dist),
            sd = sd(cars$dist)),
      from = min(cars$dist),
      to = max(cars$dist),
      add = TRUE,
      col = "blue",
      lwd = 2)

legend("topright",
       legend = c("Densidad empírica", "Normal teórica"),
       col = c("red", "blue"),
       lwd = 2)
```



Se utilizó IA de la siguiente forma:
Herramienta: ChatGPT
Uso realizado: Hacer más vizuales los diagramas
Secciones donde se utilizó: Sesgo y curtosis en la Normalidad y fuera de ella, parte 2
Validación realizada por los estudiantes: Verifique que la información fuera consistente
Todo el contenido fue revisado