---
title: "Actividad 2.8 Regresión Logística"
author: "Rey Iván De La Fuente Chávez"
date: "2026-09-05"
output: html_document
---

```{r setup, include=FALSE}
knitr::opts_chunk$set(echo = TRUE)
```


## 1. División de los datos

Se utiliza el conjunto `Weekly` del paquete `ISLR`. Las observaciones de 1990 a 2008 se utilizan para entrenar el modelo y las de 2009 y 2010 para evaluarlo.

```{r}
library(ISLR)
data(Weekly)

entrenamiento <- subset(Weekly, Year <= 2008)
prueba <- subset(Weekly, Year >= 2009)

dim(entrenamiento)
dim(prueba)
```

El conjunto de entrenamiento contiene 985 observaciones, mientras que el conjunto de prueba contiene 104 observaciones.

## 2. Modelo de regresión logística

Se ajusta un modelo para predecir si el rendimiento semanal será positivo (`Up`) o negativo (`Down`) utilizando únicamente `Lag2`.

```{r}
modelo <- glm(Direction ~ Lag2,
              data = entrenamiento,
              family = binomial)

summary(modelo)
```

El coeficiente de `Lag2` es positivo, por lo que un mayor rendimiento dos semanas atrás se relaciona con una mayor probabilidad de que el mercado actual tenga dirección `Up`.

## 3. Ecuación del modelo

El modelo obtenido es:

$$\log\left(\frac{p}{1-p}\right)
=0.2033+0.0581Lag2$$

y la probabilidad de que `Direction = Up` es:

$$p=
\frac{e^{0.2033+0.0581Lag2}}
{1+e^{0.2033+0.0581Lag2}}$$

```{r}
beta0 <- coef(modelo)[1]
beta1 <- coef(modelo)[2]

cat("Beta 0 =", round(beta0, 4), "\n")
cat("Beta 1 =", round(beta1, 4), "\n")
```

## 4. Interpretación de Lag2

El p-value de Lag2 es 0.043, menor que 0.05. Por lo tanto, Lag2 es estadísticamente significativo para explicar la dirección del mercado.

Por cada unidad que aumenta Lag2, el logaritmo de los odds de que el mercado sea Up aumenta en 0.0581 unidades.

```{r}
odds_ratio <- exp(beta1)
odds_ratio
```

Los odds se multiplican por 1.0598, es decir, aumentan aproximadamente 5.98% por cada unidad adicional de Lag2.

Como ejemplo, para `Lag2 = 1`:

```{r}
predict(modelo,
        newdata = data.frame(Lag2 = 1),
        type = "response")
```

La probabilidad estimada de que el mercado sea `Up` cuando `Lag2 = 1` es aproximadamente **56.5%**.

## 5. Representación gráfica

```{r}
plot(entrenamiento$Lag2,
     as.numeric(entrenamiento$Direction == "Up"),
     xlab = "Lag2",
     ylab = "Probabilidad de Direction = Up",
     main = "Regresión logística")

curve(predict(modelo,
              newdata = data.frame(Lag2 = x),
              type = "response"),
      add = TRUE,
      lwd = 2)
```

La curva presenta una pendiente ligeramente positiva. Esto concuerda con el coeficiente de `Lag2`: conforme aumenta `Lag2`, aumenta la probabilidad estimada de que el mercado sea `Up`, aunque el efecto es pequeño.

## 6. Evaluación del modelo

### Análisis de Deviance

```{r}
modelo_nulo <- glm(Direction ~ 1,
                   data = entrenamiento,
                   family = binomial)

anova(modelo_nulo, modelo, test = "Chisq")
```

El p-value de la prueba es 0.0412, menor que 0.05. Por lo tanto, incluir Lag2 mejora significativamente al modelo que no utiliza ningún predictor.

### Predicciones

```{r}
probabilidades <- predict(modelo,
                          newdata = prueba,
                          type = "response")

prediccion <- ifelse(probabilidades > 0.5, "Up", "Down")

prediccion <- factor(prediccion,
                     levels = levels(prueba$Direction))
```

### Tabla de contingencia

```{r}
tabla <- table(Real = prueba$Direction,
               Predicho = prediccion)

tabla
```

El modelo clasificó correctamente **9 semanas Down** y **56 semanas Up**. Sin embargo, clasificó incorrectamente como `Up` a 34 semanas que realmente fueron `Down`, mostrando mayor dificultad para detectar mercados a la baja.

### Diagrama de mosaico

```{r}
mosaicplot(tabla,
           main = "Valores reales vs predicciones",
           xlab = "Direction real",
           ylab = "Direction predicha")
```

El diagrama confirma que el modelo tiende a clasificar con mayor frecuencia las observaciones como `Up`.

### Métricas

```{r}
exactitud <- sum(diag(tabla)) / sum(tabla)
error <- 1 - exactitud

sensibilidad <- tabla["Up", "Up"] /
  sum(tabla["Up", ])

especificidad <- tabla["Down", "Down"] /
  sum(tabla["Down", ])

metricas <- c(
  Exactitud = exactitud,
  Error = error,
  Sensibilidad = sensibilidad,
  Especificidad = especificidad
) * 100

round(metricas, 2)
```

La exactitud es 62.5%, por lo que el modelo clasifica correctamente aproximadamente 6 de cada 10 semanas.

La tasa de error es 37.5%.

La sensibilidad es 91.8%, por lo que el modelo identifica muy bien las semanas en las que el mercado realmente sube.

La especificidad es 20.93%, indicando que el modelo tiene dificultades para identificar correctamente las semanas en las que el mercado baja.

En general, el modelo funciona mucho mejor para detectar mercados `Up` que mercados `Down`.

## 7. Validación de supuestos

### Independencia

```{r}
residuos <- residuals(modelo, type = "deviance")
tiempo <- seq_along(residuos)

plot(tiempo, residuos,
     xlab = "Orden temporal",
     ylab = "Residuos de deviance",
     main = "Residuos contra el tiempo")

abline(h = 0, lty = 2)
```

No se aprecia un patrón temporal fuerte en los residuos, lo cual favorece el supuesto de independencia.

```{r}
lmtest::dwtest(residuos ~ tiempo)
```

El estadístico Durbin-Watson es 2.1595 y el p-value es 0.9933. Al estar el estadístico cerca de 2 y no ser significativa la prueba, no se encuentra evidencia de autocorrelación positiva en los residuos.

### Multicolinealidad

No es necesario calcular VIF porque el modelo contiene solamente un predictor (`Lag2`), por lo que no puede existir multicolinealidad entre variables predictoras.

### Linealidad con el logit

```{r}
entrenamiento$Up <- ifelse(entrenamiento$Direction == "Up", 1, 0)

grupos <- cut(
  entrenamiento$Lag2,
  breaks = unique(quantile(entrenamiento$Lag2,
                           probs = seq(0, 1, 0.1))),
  include.lowest = TRUE
)

linealidad <- aggregate(
  cbind(Lag2, Up) ~ grupos,
  data = entrenamiento,
  FUN = mean
)

linealidad$logit <- qlogis(linealidad$Up)

plot(linealidad$Lag2,
     linealidad$logit,
     xlab = "Lag2",
     ylab = "Logit",
     main = "Linealidad de Lag2 con el logit")

abline(lm(logit ~ Lag2, data = linealidad))
```

La gráfica permite observar una relación aproximadamente lineal entre `Lag2` y el logit, por lo que visualmente no se observa una violación importante de este supuesto.

### Prueba de Box-Tidwell

```{r}
entrenamiento$Lag2_pos <- entrenamiento$Lag2 -
  min(entrenamiento$Lag2) + 0.001

car::boxTidwell(Up ~ Lag2_pos,
                data = entrenamiento)
```

La prueba obtiene un p-value de 0.5991, mayor que 0.05. Por lo tanto, no existe evidencia para rechazar el supuesto de linealidad entre el predictor y el logit.

### Tamaño de muestra

```{r}
table(entrenamiento$Direction)
```

Existen 441 observaciones Down y 544 Up. La categoría menos frecuente tiene mucho más de 10 observaciones, por lo que se cumple ampliamente el requisito de tamaño de muestra.

## Conclusión

`Lag2` es un predictor estadísticamente significativo de la dirección semanal del mercado. Sin embargo, el modelo tiene una capacidad predictiva moderada, con una exactitud de 62.5%. Su principal limitación es que identifica muy bien las semanas Up, pero tiene dificultades para reconocer las semanas Down. Los supuestos evaluados no muestran problemas importantes.
