---
title: "Actividad 1.8 Análisis Factorial I"
author: "Rey Iván De La Fuente Chávez"
date: "2026-09-01"
output: html_document
---

```{r setup, include=FALSE}
knitr::opts_chunk$set(echo = TRUE)
```

# El problema del Lago

El objetivo es estudiar si las relaciones entre las variables limnológicas pueden explicarse mediante un número reducido de factores latentes. Para ello se analizarán las correlaciones, la viabilidad del análisis factorial y posteriormente se compararán los métodos de máxima verosimilitud y mínimo residuo.

# 0. Preparación de los datos

```{r}
library(psych)
library(corrplot)
library(performance)
library(GPArotation)

# Seleccionar archivo
datos <- read.csv("C:\\Users\\reyiv\\Downloads\\datoslago.csv")

# Variables que se utilizarán
M <- datos[, c(
  "Tamano",
  "Temperatura",
  "Proteinas",
  "Oxigeno",
  "LnProteinas",
  "LnTamano"
)]

# Eliminar registros incompletos
M <- na.omit(M)

head(M)
summary(M)
nrow(M)
```

La base utilizada contiene 90 observaciones y seis variables numéricas, las cuales serán utilizadas para estudiar la estructura de correlaciones y posteriormente construir los factores.

# 1. Matriz de correlaciones y valores p

Primero se calcula la matriz de correlaciones de Pearson. También se obtienen los valores p para determinar cuáles relaciones son estadísticamente significativas.

```{r}
Corr <- corr.test(M, adjust = "none")

# Matriz de correlaciones
round(Corr$r, 3)

# Valores p
round(Corr$p, 4)
```

## Correlaciones significativas

```{r}
Corr$p < 0.05
```

La mayoría de las variables presentan correlaciones significativas. Las relaciones positivas más fuertes aparecen entre Tamano y LnTamano (0.974), LnProteinas y LnTamano (0.858) y Tamano y LnProteinas (0.844).

La única relación no significativa al nivel de 0.05 es Temperatura con LnProteinas ($p=0.46$). En general, existe suficiente relación entre varias variables como para continuar evaluando la aplicación del análisis factorial.

# 2. Gráfica de la matriz de correlaciones

```{r}
corrplot(
  Corr$r,
  method = "color",
  type = "lower",
  addCoef.col = "black",
  tl.col = "black",
  tl.srt = 45,
  diag = FALSE,
  number.cex = 0.7
)
```

La gráfica confirma que Tamano, LnTamano, Proteinas y LnProteinasforman el grupo con relaciones positivas más fuertes. Oxigeno presenta principalmente relaciones negativas, mientras que Temperatura muestra relaciones más débiles.

# 3. Correlaciones parciales

La correlación parcial mide la relación entre dos variables después de controlar el efecto de las demás.

```{r}
cor_parcial <- partial.r(Corr$r)

round(cor_parcial, 3)
```

## Gráfica de correlaciones parciales

```{r}
corrplot(
  cor_parcial,
  method = "color",
  type = "lower",
  addCoef.col = "black",
  tl.col = "black",
  tl.srt = 45,
  diag = FALSE,
  number.cex = 0.7
)
```

Al controlar las demás variables, varias correlaciones disminuyen o cambian. Sin embargo, Tamano y LnTamano continúan fuertemente relacionados (0.904) y Proteinas y LnProteinas mantienen una relación importante (0.625).

Esto indica que algunas relaciones originales estaban parcialmente influenciadas por las demás variables.

# 4. Prueba de esfericidad de Bartlett

La prueba de Bartlett permite comprobar si existe correlación conjunta entre las variables.

Las hipótesis son:

$$H_0: R=I$$

La matriz de correlaciones es una matriz identidad y no existe correlación conjunta.

$$H_1: R\neq I$$

Existe correlación conjunta significativa entre las variables.

```{r}
bartlett <- cortest.bartlett(
  Corr$r,
  n = nrow(M)
)

bartlett
```

```{r}
bartlett$chisq
bartlett$df
bartlett$p.value
```

Se obtuvo:

$$\chi^2 = 557.86,\qquad gl=15,\qquad p<0.001$$

Como el valor p es menor a 0.05, se rechaza $H_0$. Por lo tanto, la matriz de correlaciones es diferente de la identidad y existe correlación conjunta suficiente para considerar el análisis factorial.

# 5. Medida de adecuación muestral KMO

El KMO permite evaluar si las correlaciones tienen una estructura suficientemente compacta para ser explicadas mediante factores comunes.

```{r}
K <- KMO(Corr$r)

K
```

## KMO global

```{r}
K$MSA
```

## KMO individual

```{r}
round(K$MSAi, 3)
```

El KMO global es 0.63, por lo que la adecuación para realizar análisis factorial es mediocre pero aceptable.

La variable más problemática es Temperatura, con KMO = 0.409. En cambio, LnProteinas presenta el mejor resultado, con 0.730.

Esto no contradice Bartlett: Bartlett indica que sí existen correlaciones entre las variables, mientras que KMO muestra que la estructura factorial de esas correlaciones no es especialmente fuerte.

# 6. Determinación del número de factores

Se utilizarán la gráfica de Cattell y el análisis paralelo.

# 6.1 Gráfica de Cattell

```{r}
scree(
  M,
  factors = TRUE,
  pc = FALSE
)
```

La gráfica presenta una caída pronunciada en los primeros factores y después comienza a estabilizarse. El cambio de pendiente sugiere conservar aproximadamente **2 factores**.

# 6.2 Análisis paralelo: máxima verosimilitud

```{r}
set.seed(123)

paralelo_ml <- fa.parallel(
  M,
  fa = "fa",
  fm = "ml",
  n.iter = 100,
  main = "Análisis paralelo - Máxima verosimilitud"
)
```

# 6.3 Análisis paralelo: mínimo residuo

```{r, warning=FALSE}
set.seed(123)

paralelo_minres <- fa.parallel(
  M,
  fa = "fa",
  fm = "minres",
  n.iter = 100,
  main = "Análisis paralelo - Mínimo residuo"
)
```

Tanto máxima verosimilitud como mínimo residuo recomiendan conservar 2 factores.

Este resultado coincide razonablemente con la gráfica de Cattell, por lo que se utilizarán 2 factores en los modelos posteriores.

# 7. Análisis factorial sin rotación

```{r}
n_factores <- 2
```

# 7.1 Máxima verosimilitud

```{r}
modelo_ml <- fa(
  M,
  nfactors = n_factores,
  rotate = "none",
  fm = "ml"
)

print(
  modelo_ml,
  cut = 0.30,
  sort = TRUE
)
```

En máxima verosimilitud, el primer factor está asociado principalmente con Tamano, LnTamano, Proteinas y LnProteinas. El segundo factor presenta relaciones importantes con Proteinas y Temperatura.

Los dos factores explican aproximadamente 70.7% de la varianza total.

# 7.2 Mínimo residuo

```{r}
modelo_minres <- fa(
  M,
  nfactors = n_factores,
  rotate = "none",
  fm = "minres"
)

print(
  modelo_minres,
  cut = 0.30,
  sort = TRUE
)
```

Con mínimo residuo, el primer factor también está dominado por Tamano, LnTamano, Proteinas y LnProteinas, mientras que el segundo está principalmente relacionado con Temperatura y, en menor medida, Oxigeno.

Los dos factores explican aproximadamente 75.6% de la varianza, ligeramente más que máxima verosimilitud.

# 8. Comparación de comunalidades

La comunalidad indica qué proporción de la variabilidad de cada variable es explicada por los factores.

```{r}
tabla_comunalidades <- data.frame(
  Variable = rownames(modelo_ml$loadings),
  Comunalidad_ML = round(modelo_ml$communality, 3),
  Unicidad_ML = round(modelo_ml$uniquenesses, 3),
  Comunalidad_MINRES = round(modelo_minres$communality, 3),
  Unicidad_MINRES = round(modelo_minres$uniquenesses, 3)
)

tabla_comunalidades
```

Tamano, LnTamano y LnProteinas son bien representadas por los factores en ambos métodos.

La variable peor representada es Oxigeno, con comunalidades de 0.207 en máxima verosimilitud y 0.284 en mínimo residuo.

Mínimo residuo representa especialmente mejor a Temperatura, cuya comunalidad aumenta de 0.396 a 0.845.

# 9. Rotación Varimax

Varimax busca obtener una estructura más clara, haciendo que cada variable tenga cargas altas principalmente en un factor.

# 9.1 Varimax con máxima verosimilitud

```{r}
modelo_ml_varimax <- fa(
  M,
  nfactors = n_factores,
  rotate = "varimax",
  fm = "ml"
)

print(
  modelo_ml_varimax$loadings,
  cutoff = 0.30,
  sort = TRUE
)
```

```{r}
fa.diagram(
  modelo_ml_varimax,
  main = "Varimax - Máxima verosimilitud"
)
```

Después de Varimax, el Factor 1 queda principalmente relacionado con Tamano, LnTamano, Proteinas y LnProteinas.

El Factor 2 está relacionado principalmente con Temperatura y también con Proteinas en sentido negativo. La rotación facilita la separación de las variables entre los dos factores.

# 9.2 Varimax con mínimo residuo

```{r}
modelo_minres_varimax <- fa(
  M,
  nfactors = n_factores,
  rotate = "varimax",
  fm = "minres"
)

print(
  modelo_minres_varimax$loadings,
  cutoff = 0.30,
  sort = TRUE
)
```

```{r}
fa.diagram(
  modelo_minres_varimax,
  main = "Varimax - Mínimo residuo"
)
```

Con mínimo residuo, el Factor 1 vuelve a reunir principalmente Tamano, LnTamano, Proteinas y LnProteinas.

El Factor 2 está claramente dominado por Temperatura (0.910), mientras que Oxigeno presenta una relación positiva moderada (0.397).

Esta solución presenta una separación bastante clara entre los dos factores.

# 10. Rotación Quartimax

Quartimax busca simplificar la representación de cada variable haciendo que dependa de la menor cantidad posible de factores.

# 10.1 Quartimax con máxima verosimilitud

```{r}
modelo_ml_quartimax <- fa(
  M,
  nfactors = n_factores,
  rotate = "quartimax",
  fm = "ml"
)

print(
  modelo_ml_quartimax$loadings,
  cutoff = 0.30,
  sort = TRUE
)
```

```{r}
fa.diagram(
  modelo_ml_quartimax,
  main = "Quartimax - Máxima verosimilitud"
)
```

Quartimax produce una estructura muy similar a Varimax. El primer factor concentra principalmente Tamano y las variables relacionadas con proteínas, mientras que el segundo se relaciona principalmente con Temperatura.

# 10.2 Quartimax con mínimo residuo

```{r}
modelo_minres_quartimax <- fa(
  M,
  nfactors = n_factores,
  rotate = "quartimax",
  fm = "minres"
)

print(
  modelo_minres_quartimax$loadings,
  cutoff = 0.30,
  sort = TRUE
)
```

```{r}
fa.diagram(
  modelo_minres_quartimax,
  main = "Quartimax - Mínimo residuo"
)
```

El resultado es nuevamente muy parecido a Varimax. Un factor concentra Tamano y las variables de proteínas, mientras que el otro está principalmente relacionado con Temperatura y Oxigeno.

Por lo tanto, las dos rotaciones producen conclusiones similares.

# 11. Comparación de los modelos

## Máxima verosimilitud + Varimax

```{r}
print(
  modelo_ml_varimax$loadings,
  cutoff = 0.30,
  sort = TRUE
)
```

## Máxima verosimilitud + Quartimax

```{r}
print(
  modelo_ml_quartimax$loadings,
  cutoff = 0.30,
  sort = TRUE
)
```

## Mínimo residuo + Varimax

```{r}
print(
  modelo_minres_varimax$loadings,
  cutoff = 0.30,
  sort = TRUE
)
```

## Mínimo residuo + Quartimax

```{r}
print(
  modelo_minres_quartimax$loadings,
  cutoff = 0.30,
  sort = TRUE
)
```

# 12. Varianza explicada

```{r}
modelo_ml_varimax$Vaccounted
```

```{r}
modelo_minres_varimax$Vaccounted
```

Con máxima verosimilitud, los dos factores explican aproximadamente 70.7% de la varianza.

Con mínimo residuo explican aproximadamente 75.6%, por lo que este método logra representar una mayor proporción de la información de las variables.

# 13. Conclusión

La prueba de Bartlett confirmó que existen correlaciones suficientes para realizar análisis factorial. Sin embargo, el KMO global de 0.63 indica que la adecuación de los datos es solamente moderada y Temperatura presenta un KMO individual bajo.

La gráfica de Cattell y, especialmente, el análisis paralelo apoyan una solución de 2 factores.

El primer factor está relacionado principalmente con Tamano, LnTamano, Proteinas y LnProteinas, mientras que el segundo está relacionado principalmente con Temperatura y Oxigeno. Por lo tanto, aparece una estructura de dos dimensiones, aunque no coincide perfectamente con la separación teórica entre productividad y hábitat.

Entre las soluciones analizadas, mínimo residuo con rotación Varimax resulta la opción más conveniente, ya que presenta una estructura clara, un menor residuo y explica aproximadamente 75.6% de la varianza.

El modelo es razonable para estos datos, pero debe interpretarse con cierta precaución debido al KMO moderado y a la baja comunalidad de Oxigeno.
