---
title: "Actividad 1.5 La Normal Multivariada"
author: "Rey Iván De La Fuente Chávez"
date: "2026-08-20"
output: html_document
---

```{r setup, include=FALSE}
knitr::opts_chunk$set(echo = TRUE)
```

### 1. Probabilidad $P(X_1 \leq 3, X_2 \leq 2)$

Se tiene una distribución normal bivariada con vector de medias

```{r}
library(mnormt)

mu <- c(2.5, 4)

sigma <- matrix(c(1.2, 0,
                  0, 2.3),
                nrow = 2,
                byrow = TRUE)

x <- c(3, 2)

probabilidad <- pmnorm(x, mean = mu, varcov = sigma)

probabilidad
```

### 2. Distribución bivariada del problema 1

Para visualizar la distribución se construye una gráfica tridimensional de su función de densidad.

Se toman valores aproximadamente cuatro desviaciones estándar alrededor de cada media.

```{r}
sd1 <- sqrt(1.2)
sd2 <- sqrt(2.3)

x1 <- seq(mu[1] - 4*sd1,
          mu[1] + 4*sd1,
          length.out = 100)

x2 <- seq(mu[2] - 4*sd2,
          mu[2] + 4*sd2,
          length.out = 100)

f <- function(x1, x2) {
  dmnorm(cbind(x1, x2), mean = mu, varcov = sigma)
}

z <- outer(x1, x2, f)

persp(x1, x2, z,
      theta = 30,
      phi = 25,
      expand = 0.6,
      ticktype = "detailed",
      xlab = "X1",
      ylab = "X2",
      zlab = "Densidad",
      main = "Distribución normal bivariada")
```

La gráfica tiene forma de campana tridimensional y alcanza su mayor altura alrededor del vector de medias (2.5, 4)

La distribución se observa más extendida en la dirección de X_2, debido a que su varianza es mayor.

### 3. Contornos de la distribución normal bivariada

Yo creo que el contorno con el diametro más pequeño sera el de 0.09 y el más grande el de 0.01

```{r}
niveles <- c(0.01, 0.03, 0.05, 0.07, 0.09)

contour(x1, x2, z,
        levels = niveles,
        xlab = "X1",
        ylab = "X2",
        main = "Contornos de la normal bivariada")
```

#### A. Relación entre el problema 1 y el problema 2

En el problema 1 se calcula una probabilidad acumulada dentro de una región determinada.

En el problema 2 se representa la función de densidad de esa misma distribución.

La probabilidad del problema 1 puede interpretarse como el volumen bajo la superficie de densidad para la región

La altura de la superficie representa densidad, no probabilidad directamente.

#### B. Relación entre los gráficos de los incisos 2 y 3

Los dos gráficos representan la misma distribución.

El inciso 2 muestra la distribución como una superficie tridimensional, mientras que el inciso 3 muestra la misma superficie vista desde arriba mediante curvas de nivel.

Los contornos pueden interpretarse como cortes horizontales de la superficie tridimensional.

#### C. Relación entre altura del contorno y porcentaje de datos

A mayor altura del contorno, la curva se encuentra más cerca del centro y encierra una región más pequeña.

A menor altura, el contorno se encuentra más lejos del centro y encierra una región mayor.

La altura del contorno no representa directamente un porcentaje de probabilidad.

### 4. Transformaciones lineales de variables normales

Se tiene:

$$X_1 \sim N(0,1), \qquad X_2 \sim N(0,1)$$

con $X_1$ y $X_2$ independientes.

Además:

$$Y_1=3+2X_1-X_2$$

$$Y_2=5+X_1+X_2$$

Estas expresiones pueden escribirse como:

$$Y=AX+d$$

donde:

$$A=
\begin{pmatrix}
2&-1\\
1&1
\end{pmatrix}$$

y

$$d=
\begin{pmatrix}
3\\
5
\end{pmatrix}$$

Para una transformación lineal de una normal multivariada:

$$Y\sim N(A\mu+d,\;A\Sigma A')$$

#### 4A. Distribución de $Y_1$ y $Y_2$

Como:

$$\mu_X=
\begin{pmatrix}
0\\
0
\end{pmatrix}$$

entonces:

$$\mu_Y=A\mu_X+d$$

$$\mu_Y=
\begin{pmatrix}
3\\
5
\end{pmatrix}$$

La matriz de covarianzas de $X$ es:

$$\Sigma_X=
\begin{pmatrix}
1&0\\
0&1
\end{pmatrix}$$

Por lo tanto:

$$\Sigma_Y=A\Sigma_XA'$$

$$\Sigma_Y=
\begin{pmatrix}
2&-1\\
1&1
\end{pmatrix}
\begin{pmatrix}
1&0\\
0&1
\end{pmatrix}
\begin{pmatrix}
2&1\\
-1&1
\end{pmatrix}$$

$$\Sigma_Y=
\begin{pmatrix}
5&1\\
1&2
\end{pmatrix}$$

Así:

$$\boxed{
Y\sim
N_2
\left(
\begin{pmatrix}
3\\
5
\end{pmatrix},
\begin{pmatrix}
5&1\\
1&2
\end{pmatrix}
\right)
}$$

```{r}
A <- matrix(c(2, -1,
              1,  1),
            nrow = 2,
            byrow = TRUE)

d <- c(3, 5)

mu_x <- c(0, 0)

sigma_x <- matrix(c(1, 0,
                    0, 1),
                  nrow = 2,
                  byrow = TRUE)

mu_y <- A %*% mu_x + d

sigma_y <- A %*% sigma_x %*% t(A)

mu_y
sigma_y
```

#### 4B. Distribución de $Z=3Y_1+4Y_2-1$

Ahora se define una nueva combinación lineal:

$$Z=3Y_1+4Y_2-1$$

Esta expresión también puede escribirse en forma matricial como:

$$Z=A_ZY+d_Z$$

donde:

$$A_Z=
\begin{pmatrix}
3&4
\end{pmatrix}$$

y

$$d_Z=-1$$

Como $Y$ sigue una distribución normal multivariada, entonces $Z$ también sigue una distribución normal. Para obtener sus parámetros usamos nuevamente:

$$Z\sim N(A_Z\mu_Y+d_Z,\;A_Z\Sigma_YA_Z')$$

Primero calculamos la media:

$$\mu_Z=A_Z\mu_Y+d_Z$$

$$\mu_Z=
\begin{pmatrix}
3&4
\end{pmatrix}
\begin{pmatrix}
3\\
5
\end{pmatrix}
-1$$

$$\mu_Z=3(3)+4(5)-1=28$$

Por lo tanto:

$$\boxed{\mu_Z=28}$$

Ahora calculamos la varianza:

$$Var(Z)=A_Z\Sigma_YA_Z'$$

Sustituyendo:

$$Var(Z)=
\begin{pmatrix}
3&4
\end{pmatrix}
\begin{pmatrix}
5&1\\
1&2
\end{pmatrix}
\begin{pmatrix}
3\\
4
\end{pmatrix}$$

Primero se realiza la multiplicación:

$$\begin{pmatrix}
3&4
\end{pmatrix}
\begin{pmatrix}
5&1\\
1&2
\end{pmatrix}
=
\begin{pmatrix}
19&11
\end{pmatrix}$$

Después:

$$Var(Z)=
\begin{pmatrix}
19&11
\end{pmatrix}
\begin{pmatrix}
3\\
4
\end{pmatrix}$$

$$Var(Z)=19(3)+11(4)=101$$

Por lo tanto:

$$\boxed{Var(Z)=101}$$

Finalmente:

$$\boxed{Z\sim N(28,101)}$$

donde $28$ es la media y $101$ es la varianza.

```{r}
A_z <- matrix(c(3, 4), nrow = 1)

d_z <- -1

mu_z <- A_z %*% mu_y + d_z

var_z <- A_z %*% sigma_y %*% t(A_z)

mu_z
var_z
```

### 5. Prueba de normalidad bivariada

Para esta parte se utilizará el archivo `datos.csv`.

```{r}
library(MVN)

M <- read.csv("C:\\Users\\reyiv\\Downloads\\datos-A2.csv")

head(M)
```

Primero se calcula el vector de medias y la matriz de covarianzas.

```{r}
p <- 2

X <- colMeans(M)

S <- cov(M)

X
S
```

### 5A. QQ-Plot de normalidad multivariada

Para evaluar gráficamente la normalidad multivariada se utilizan las distancias de Mahalanobis.

```{r}
d2M <- mahalanobis(M, X, S)

teoricos <- qchisq(
  ((1:nrow(M)) - 0.5) / nrow(M),
  df = p
)

plot(teoricos,
     sort(d2M),
     xlab = "Cuantiles teóricos Chi-cuadrada",
     ylab = "Distancias de Mahalanobis",
     main = "QQ-Plot de normalidad multivariada")

abline(a = 0, b = 1, col = "red")
```

Los datos se encuentran muy cerca de la linea para los primeros cuantiles pero a partir del 5 estos se empiezan a alejar de la recta lo que sugiere que los datos no presentan una normalidad multivariada.

### 5B. Prueba de Mardia

Las hipótesis son:

$$H_0:\text{ Los datos siguen una distribución normal multivariada}$$

$$H_1:\text{ Los datos no siguen una distribución normal multivariada}$$

con un nivel de significancia:

$$\alpha=0.05.$$

```{r}
resultado_mardia <- mvn(
  data = M,
  mvn_test = "mardia"
)

resultado_mardia
```

- Si $p > 0.05$, no se rechaza $H_0$.
- Si $p < 0.05$, se rechaza $H_0$.

De acuerdo con los resultados obtenido en mardia skewness y madia kurtosis no hay evidencia estadística suficiente para decir que los datos no siguen una distribución normal.

### 5C. Normalidad univariada

También se puede evaluar individualmente la normalidad de cada una de las variables utilizando la prueba de Shapiro-Wilk.

```{r}
shapiro.test(M[,1])

shapiro.test(M[,2])
```

El test de la normalidad univariada determino que se tiene evidencia estadística suficiente para confirmar que la variable x no se distribuye normalmente. Para la variable 'y' aun no se tiene evidencia estadística suficiente para rechazar la normalidad

### Declaración de uso de inteligencia artificial

1.  Herramienta utilizada ChatGPT.

2.  Uso realizado Se utilizó como apoyo para explicar conceptos relacionados con la tarea, revisar procedimientos matemáticos, y redactar las ecuaciónes en el md de R.

3.  Secciones donde se utilizó Se utilizó como apoyo principalmente en el ejercicio 4, pero también un poco en los demas.

4.  Validación realizada por los estudiantes Los procedimientos, fórmulas y resultados obtenidos con apoyo de la herramienta fueron revisados y contrastados con los resultados generados en R y con los conceptos vistos en clase.

5.  Responsabilidad sobre el contenido Se revisó y verificó el contenido generado con apoyo de inteligencia artificial. Los estudiantes asumen la responsabilidad por la exactitud, interpretación y contenido final presentado en esta actividad.
