---
title: "Actividad 1.2 Normalidad univariada. Transformaciones para normalidad"
author: "Rey Iván De La Fuente Chávez"
date: "2026-08-13"
output: html_document
---

```{r setup, include=FALSE}
knitr::opts_chunk$set(echo = TRUE)
```

# Actividad 1.2 Normalidad univariada. Transformaciones para normalidad

## Parte 1

###  Probando normalidad en una base de datos

```{r}
data(cars)
library(moments)
```

```{r}
# Velocidad
shapiro.test(cars$speed)
jarque.test(cars$speed)

# Distancia
shapiro.test(cars$dist)
jarque.test(cars$dist)
```

En el QQ plot de la velocidad se puede ver como casi todos los valores
estan sobre la linea de referencia que indica distribución normal. Hay
una pequeña variación en los extremos pero se podría concluir que se
distribuye normalmente

```{r}
qqnorm(cars$speed,
       main = "QQ-Plot de velocidad")

qqline(cars$speed,
       col = "red")
```


En el QQ plot de la distancia se puede observar como solo los datos de
en medio estan sobre la linea mientas que los extremos hacen como una
forma de gancho, esto confirma lo que decía el saphiro wilk-test. Esa
variable no se distribuye normalmente.

```{r}
qqnorm(cars$dist,
       main = "QQ-Plot de distancia")

qqline(cars$dist,
       col = "blue")
```

```{r}
# Sesgo y curtosis

# Speed
skew_speed = skewness(cars$speed)
kurt_speed = kurtosis(cars$speed)

skew_speed
kurt_speed


# Dist
skew_dist = skewness(cars$dist)
kurt_dist = kurtosis(cars$dist)

skew_dist
kurt_dist
```

```{r}
# Media mediana y rango medio

# SPEED
mean_speed = mean(cars$speed)
median_speed = median(cars$speed)
midrange_speed = (min(cars$speed) + max(cars$speed)) / 2

mean_speed
median_speed
midrange_speed

# Distance
mean_dist = mean(cars$dist)
median_dist = median(cars$dist)
midrange_dist = (min(cars$dist) + max(cars$dist)) / 2

mean_dist
median_dist
midrange_dist
```

La simetria del boxplot de velocidad es relativamente siemtrica, no
muestra que los datos se concentren hacia alguno de los extremos los que
sugiere que se comportan normalmente La simetria del boxplot de
distancia esta algo sesgado a la derecha y se puede ver que los datos
estan algo concentrados en el extremo izquiero, lo que tiene sentido ya
que

```{r}
# Boxplots

# Speed
boxplot(cars$speed,
        main = "Boxplot de velocidad",
        ylab = "Velocidad")

# Distance
boxplot(cars$dist,
        main = "Boxplot de distancia",
        ylab = "Distancia")
```


En el histograma de la velocidad se puede observar la similitud de ambas
funciones. La función de la velocidad esta un poco más plana que la
normal teorica lo que concuerda con la curtosis un poco más bajo de 3
aunque igual esta muy cerca. Igualmente se puede observar como los datos
estan muy ligeramente cargados a la derecha lo que también corresponde
con el sesgo negativo calculado anteriormente. Por otro lado la función
de la distancia se puede ver como esta sesgada a la derecha ya que los
datos se concentran más en el extremo izquierdo, ademas también se puede
ver como la función alcanza un pico más alto a comparación de la
distribución normal lo que igual corresponde con la curtosis calculada
de 3.24.

```{r}
# Histograma, densidad empírica y normal teórica

# Speed
hist(cars$speed,
     freq = FALSE,
     main = "Distribución de velocidad",
     xlab = "Velocidad")

lines(density(cars$speed),
      col = "red",
      lwd = 2)

curve(dnorm(x,
            mean = mean(cars$speed),
            sd = sd(cars$speed)),
      from = min(cars$speed),
      to = max(cars$speed),
      add = TRUE,
      col = "blue",
      lwd = 2)


# Distance
hist(cars$dist,
     freq = FALSE,
     main = "Distribución de distancia",
     xlab = "Distancia")

lines(density(cars$dist),
      col = "red",
      lwd = 2)

curve(dnorm(x,
            mean = mean(cars$dist),
            sd = sd(cars$dist)),
      from = min(cars$dist),
      to = max(cars$dist),
      add = TRUE,
      col = "blue",
      lwd = 2)

legend("topright",
       legend = c("Densidad empírica", "Normal teórica"),
       col = c("red", "blue"),
       lwd = 2)
```
# Parte 2


```{r}
# 2.1
library(MASS)

modelo_original <- lm(dist ~ speed, data = cars)

bc <- boxcox(modelo_original,
             lambda = seq(-2, 2, by = 0.01),
             plotit = TRUE)

lambda_exacto <- bc$x[which.max(bc$y)]
lambda_exacto

cars$dist_bc_exacta <- (cars$dist^lambda_exacto - 1) / lambda_exacto

lambda_aprox <- 0.5
cars$dist_bc_aprox <- (cars$dist^lambda_aprox - 1) / lambda_aprox

```

```{r}
# 2.2
resumen <- function(x){
  c(
    Minimo = min(x),
    Q1 = quantile(x, 0.25),
    Media = mean(x),
    Mediana = median(x),
    Q3 = quantile(x, 0.75),
    Maximo = max(x),
    Sesgo = skewness(x),
    Curtosis = kurtosis(x)
  )
}

resumen(cars$dist)
resumen(cars$dist_bc_exacta)
resumen(cars$dist_bc_aprox)
```

```{r}
# Analizar la normalidad
hist(cars$dist_yj,
     probability = TRUE,
     main = "Yeo-Johnson",
     xlab = "Distancia transformada")

lines(density(cars$dist_yj),
      col = "red",
      lwd = 2)

qqnorm(cars$dist_yj)
qqline(cars$dist_yj, col = "red")
```


```{r}
# 2.3
par(mfrow = c(1, 3))

hist(cars$dist,
     probability = TRUE,
     main = "Distancia original",
     xlab = "Distancia")
lines(density(cars$dist), col = "red", lwd = 2)

hist(cars$dist_bc_exacta,
     probability = TRUE,
     main = "Box-Cox exacta",
     xlab = "Distancia transformada")
lines(density(cars$dist_bc_exacta), col = "red", lwd = 2)

hist(cars$dist_bc_aprox,
     probability = TRUE,
     main = "Box-Cox aproximada",
     xlab = "Distancia transformada")
lines(density(cars$dist_bc_aprox), col = "red", lwd = 2)

par(mfrow = c(1, 1))
```

```{r}
# 2.4
# Exacta
shapiro.test(cars$dist_bc_exacta)
jarque.test(cars$dist_bc_exacta)

# Aproximada
shapiro.test(cars$dist_bc_aprox)
jarque.test(cars$dist_bc_aprox)
```

```{r}
# 2.5
library(bestNormalize)

lambdas <- seq(-2, 2, by = 0.001)

p_values <- sapply(lambdas, function(lambda){

  yj <- yeojohnson(cars$dist,
                   lambda = lambda,
                   standardize = FALSE)

  shapiro.test(yj)$p.value
})

lambda_yj <- lambdas[which.max(p_values)]
p_maximo <- max(p_values)

lambda_yj
p_maximo
```

```{r}
yeo_johnson_positivo <- function(y, lambda){

  if(abs(lambda) < 1e-8){
    log(y + 1)
  } else {
    ((y + 1)^lambda - 1) / lambda
  }

}

lambdas <- seq(-2, 2, by = 0.001)

p_values <- sapply(lambdas, function(lambda){

  datos_trans <- yeo_johnson_positivo(cars$dist, lambda)

  shapiro.test(datos_trans)$p.value
})

lambda_yj <- lambdas[which.max(p_values)]
lambda_yj

cars$dist_yj <- yeo_johnson_positivo(cars$dist, lambda_yj)

shapiro.test(cars$dist_yj)
jarque.test(cars$dist_yj)
```



```{r}
# Grafico de datos y modelo
cars$sqrt_dist <- sqrt(cars$dist)

modelo_final <- lm(sqrt_dist ~ speed,
                   data = cars)

summary(modelo_final)


# Significancia del modelo
summary(modelo_final)
```


```{r}
# Validación del modelo
residuos <- residuals(modelo_final)
ajustados <- fitted(modelo_final)
```


Se utilizó IA de la siguiente forma:
Herramienta: ChatGPT
Uso realizado: Hacer más vizuales los diagramas
Secciones donde se utilizó: Sesgo y curtosis en la Normalidad y fuera de ella, parte 2
Validación realizada por los estudiantes: Verifique que la información fuera consistente
Todo el contenido fue revisado
