---
title: "Comparación final GAM vs. XGBoost para O3 a 24 horas"
author: "Equipo 4"
date: today
format:
  pdf:
    toc: true
    toc-depth: 3
execute:
  echo: true
  warning: false
  message: false
---

# Objetivo

Este archivo construye la comparación definitiva entre los dos modelos que formarán parte de la entrega final:

- **GAM Gamma**, como modelo estadístico no lineal e interpretable;
- **XGBoost**, como modelo predictivo flexible basado en árboles potenciados.

Ambos responden exactamente al mismo problema: predecir `O3` con **24 horas de anticipación**, para horas objetivo entre 10:00 y 20:00 en las estaciones `NTE`, `NTE2`, `NO` y `NE`.

La comparación se realiza sobre **2025**, que permanece como conjunto de prueba final. Además de reportar el desempeño natural de cada modelo, se construye una **muestra común de evaluación** para evitar que la comparación GAM vs. XGBoost dependa únicamente de que XGBoost tolere valores faltantes y GAM requiera casos completos.

# Configuración

```{r}
#| label: configuracion-comparacion
library(tidyverse)
library(here)
library(lubridate)
library(mgcv)
library(xgboost)

options(scipen = 999)
set.seed(123)
```

```{r}
#| label: carga-base-comparacion
ruta_base_modelado <- here("data", "base_modelado_o3.rds")

if (!file.exists(ruta_base_modelado)) {
  stop(
    "No se encontró data/base_modelado_o3.rds. ",
    "Renderiza primero quarto/reporte.qmd para generar la base de modelado."
  )
}

base_origen_modelado <- readRDS(ruta_base_modelado)
```

# Construcción de la base a 24 horas

La construcción replica la definición utilizada en los archivos finales de GAM y XGBoost. Todas las variables meteorológicas corresponden al instante de origen y no al futuro.

```{r}
#| label: base-h24-comparacion
base_h24 <- base_origen_modelado |>
  arrange(Estacion, fecha_hora) |>
  group_by(Estacion) |>
  mutate(
    O3_alineado_1d = O3_t,
    O3_alineado_2d = lag(O3_t, 24),
    O3_alineado_3d = lag(O3_t, 48),
    O3_alineado_4d = lag(O3_t, 72),
    O3_objetivo = lead(O3_t, 24)
  ) |>
  ungroup() |>
  mutate(
    WS_sin = WS * WD_sin,
    WS_cos = WS * WD_cos,
    fecha_objetivo = fecha_hora + hours(24),
    Anio_objetivo = year(fecha_objetivo),
    Hora_objetivo = hour(fecha_objetivo),
    Mes_objetivo = month(fecha_objetivo),
    Hora_sin_obj = sin(2 * pi * Hora_objetivo / 24),
    Hora_cos_obj = cos(2 * pi * Hora_objetivo / 24),
    Mes_sin_obj = sin(2 * pi * (Mes_objetivo - 1) / 12),
    Mes_cos_obj = cos(2 * pi * (Mes_objetivo - 1) / 12),
    Periodo = case_when(
      Anio_objetivo %in% 2021:2023 ~ "Entrenamiento",
      Anio_objetivo == 2024 ~ "Validacion",
      Anio_objetivo == 2025 ~ "Prueba",
      TRUE ~ NA_character_
    )
  ) |>
  filter(
    !is.na(Periodo),
    between(Hora_objetivo, 10, 20),
    !is.na(O3_objetivo)
  )

if (any(base_h24$O3_objetivo <= 0, na.rm = TRUE)) {
  stop("Se encontraron valores no positivos de O3 objetivo; revisar antes de ajustar el GAM Gamma.")
}
```

```{r}
#| label: resumen-base-comparacion
base_h24 |>
  count(Periodo, name = "Observaciones_con_objetivo") |>
  knitr::kable(
    caption = "Observaciones disponibles para el problema final a 24 horas"
  )
```

# Función de métricas

```{r}
#| label: funcion-metricas-comparacion
calcular_metricas <- function(observado, predicho) {
  tibble(
    MAE = mean(abs(observado - predicho)),
    RMSE = sqrt(mean((observado - predicho)^2))
  )
}
```

# GAM final

El GAM conserva la especificación ya fijada en `GAM_h24_final.qmd`. Se entrena con 2021-2024 y se evalúa en 2025. Como GAM no admite valores faltantes en sus predictores, se utilizan casos completos.

```{r}
#| label: preparar-gam-comparacion
predictores_gam <- c(
  "O3_alineado_1d", "O3_alineado_2d",
  "SR", "TEMP", "RH", "WS_sin", "WS_cos",
  "Hora_objetivo", "Mes_objetivo", "Estacion"
)

base_gam <- base_h24 |>
  drop_na(all_of(predictores_gam)) |>
  mutate(Estacion = factor(Estacion))

entrenamiento_gam <- base_gam |>
  filter(Anio_objetivo %in% 2021:2024)

prueba_gam <- base_gam |>
  filter(Anio_objetivo == 2025)
```

```{r}
#| label: ajustar-gam-comparacion
modelo_gam_final <- bam(
  O3_objetivo ~
    s(O3_alineado_1d, k = 10) +
    s(O3_alineado_2d, k = 10) +
    s(SR, k = 10) +
    s(TEMP, k = 15) +
    s(RH, k = 10) +
    s(WS_sin, k = 10) +
    s(WS_cos, k = 10) +
    s(Hora_objetivo, k = 8) +
    s(Mes_objetivo, bs = "cc", k = 10) +
    Estacion,
  data = entrenamiento_gam,
  family = Gamma(link = "log"),
  method = "fREML",
  discrete = TRUE
)

pred_gam_2025 <- predict(
  modelo_gam_final,
  newdata = prueba_gam,
  type = "response"
)

resultados_gam <- prueba_gam |>
  mutate(Pred_GAM = pred_gam_2025)
```

# XGBoost final

Para mantener la comparación reproducible, el tuning reducido se repite usando exclusivamente 2021-2023 para entrenamiento y 2024 para validación. Después se congela la configuración seleccionada, se reentrena con 2021-2024 y se predice 2025.

## Matriz de predictores

```{r}
#| label: predictores-xgb-comparacion
predictores_xgb <- c(
  "O3_alineado_1d", "O3_alineado_2d",
  "O3_alineado_3d", "O3_alineado_4d",
  "O3_lag_1", "O3_lag_2", "O3_lag_3",
  "SR", "TEMP", "RH", "WS_sin", "WS_cos",
  "Hora_sin_obj", "Hora_cos_obj",
  "Mes_sin_obj", "Mes_cos_obj"
)

crear_matriz_xgb <- function(datos) {
  matriz_numerica <- datos |>
    select(all_of(predictores_xgb)) |>
    as.matrix()

  storage.mode(matriz_numerica) <- "double"

  matriz_estacion <- model.matrix(
    ~ Estacion - 1,
    data = datos
  )

  cbind(matriz_numerica, matriz_estacion)
}
```

## Selección de hiperparámetros con 2024

```{r}
#| label: bases-desarrollo-xgb
entrenamiento_xgb <- base_h24 |>
  filter(Periodo == "Entrenamiento")

validacion_xgb <- base_h24 |>
  filter(Periodo == "Validacion")

x_train <- crear_matriz_xgb(entrenamiento_xgb)
x_val <- crear_matriz_xgb(validacion_xgb)

dtrain <- xgb.DMatrix(
  data = x_train,
  label = entrenamiento_xgb$O3_objetivo,
  missing = NA
)

dval <- xgb.DMatrix(
  data = x_val,
  label = validacion_xgb$O3_objetivo,
  missing = NA
)
```

```{r}
#| label: tuning-xgb-comparacion
configuraciones_tuning <- tribble(
  ~Configuracion, ~eta, ~max_depth, ~min_child_weight, ~subsample, ~colsample_bytree,
  "Inicial", 0.05, 6, 5, 0.8, 0.8,
  "T1",      0.05, 4, 5, 0.8, 0.8,
  "T2",      0.05, 8, 5, 0.8, 0.8,
  "T3",      0.03, 6, 5, 0.8, 0.8,
  "T4",      0.10, 6, 5, 0.8, 0.8,
  "T5",      0.05, 6, 10, 0.8, 0.8,
  "T6",      0.05, 6, 5, 0.7, 0.7
)

entrenar_configuracion <- function(configuracion) {
  parametros <- list(
    objective = "reg:squarederror",
    eval_metric = "rmse",
    eta = configuracion$eta,
    max_depth = configuracion$max_depth,
    min_child_weight = configuracion$min_child_weight,
    subsample = configuracion$subsample,
    colsample_bytree = configuracion$colsample_bytree,
    lambda = 1
  )

  set.seed(123)

  modelo <- xgb.train(
    params = parametros,
    data = dtrain,
    nrounds = 1000,
    evals = list(
      entrenamiento = dtrain,
      validacion = dval
    ),
    early_stopping_rounds = 30,
    verbose = 0
  )

  registro <- as_tibble(attr(modelo, "evaluation_log"))
  columna_rmse <- names(registro)[
    str_detect(names(registro), "^validacion.*rmse$")
  ]

  indice_mejor <- which.min(registro[[columna_rmse]])

  tibble(
    Configuracion = configuracion$Configuracion,
    eta = configuracion$eta,
    max_depth = configuracion$max_depth,
    min_child_weight = configuracion$min_child_weight,
    subsample = configuracion$subsample,
    colsample_bytree = configuracion$colsample_bytree,
    Mejor_iteracion = registro$iter[indice_mejor],
    RMSE_validacion = registro[[columna_rmse]][indice_mejor]
  )
}

resultados_tuning <- map_dfr(
  seq_len(nrow(configuraciones_tuning)),
  ~ entrenar_configuracion(configuraciones_tuning[.x, ])
) |>
  arrange(RMSE_validacion)

mejor_configuracion <- resultados_tuning |>
  slice(1)

resultados_tuning |>
  mutate(RMSE_validacion = round(RMSE_validacion, 3)) |>
  knitr::kable(caption = "Selección de configuración XGBoost con validación 2024")
```

## Reentrenamiento 2021-2024 y prueba 2025

```{r}
#| label: ajuste-xgb-final-comparacion
parametros_finales <- list(
  objective = "reg:squarederror",
  eval_metric = "rmse",
  eta = mejor_configuracion$eta[[1]],
  max_depth = mejor_configuracion$max_depth[[1]],
  min_child_weight = mejor_configuracion$min_child_weight[[1]],
  subsample = mejor_configuracion$subsample[[1]],
  colsample_bytree = mejor_configuracion$colsample_bytree[[1]],
  lambda = 1
)

iteraciones_finales <- mejor_configuracion$Mejor_iteracion[[1]]

entrenamiento_xgb_final <- base_h24 |>
  filter(Anio_objetivo %in% 2021:2024)

prueba_xgb <- base_h24 |>
  filter(Anio_objetivo == 2025)

dtrain_final <- xgb.DMatrix(
  data = crear_matriz_xgb(entrenamiento_xgb_final),
  label = entrenamiento_xgb_final$O3_objetivo,
  missing = NA
)

dtest_final <- xgb.DMatrix(
  data = crear_matriz_xgb(prueba_xgb),
  label = prueba_xgb$O3_objetivo,
  missing = NA
)

set.seed(123)

modelo_xgb_final <- xgb.train(
  params = parametros_finales,
  data = dtrain_final,
  nrounds = iteraciones_finales,
  verbose = 0
)

pred_xgb_2025 <- predict(modelo_xgb_final, dtest_final)

resultados_xgb <- prueba_xgb |>
  mutate(Pred_XGBoost = pred_xgb_2025)
```

# Desempeño natural de cada modelo

Esta primera tabla respeta la cobertura natural de cada modelo. Para XGBoost se conservan todas las observaciones de 2025 con persistencia diaria disponible; para GAM se conservan sus casos completos. Por ello, **esta tabla describe desempeño operativo, pero no debe utilizarse sola para decidir qué modelo es mejor**.

```{r}
#| label: metricas-naturales
muestra_xgb_natural <- resultados_xgb |>
  filter(!is.na(O3_alineado_1d))

metricas_naturales <- bind_rows(
  calcular_metricas(
    muestra_xgb_natural$O3_objetivo,
    muestra_xgb_natural$O3_alineado_1d
  ) |>
    mutate(Muestra = "Cobertura XGBoost", Modelo = "Persistencia diaria", Observaciones = nrow(muestra_xgb_natural), .before = 1),
  calcular_metricas(
    muestra_xgb_natural$O3_objetivo,
    muestra_xgb_natural$Pred_XGBoost
  ) |>
    mutate(Muestra = "Cobertura XGBoost", Modelo = "XGBoost", Observaciones = nrow(muestra_xgb_natural), .before = 1),
  calcular_metricas(
    resultados_gam$O3_objetivo,
    resultados_gam$O3_alineado_1d
  ) |>
    mutate(Muestra = "Casos completos GAM", Modelo = "Persistencia diaria", Observaciones = nrow(resultados_gam), .before = 1),
  calcular_metricas(
    resultados_gam$O3_objetivo,
    resultados_gam$Pred_GAM
  ) |>
    mutate(Muestra = "Casos completos GAM", Modelo = "GAM Gamma", Observaciones = nrow(resultados_gam), .before = 1)
)

metricas_naturales |>
  mutate(across(c(MAE, RMSE), ~ round(.x, 3))) |>
  knitr::kable(caption = "Desempeño natural de los modelos en 2025")
```

# Comparación directa sobre muestra común

La comparación principal utiliza exactamente las filas de 2025 donde el GAM puede generar una predicción. Sobre esas mismas observaciones se recalculan XGBoost y persistencia. Así, las diferencias de MAE y RMSE no se deben a que cada modelo haya sido evaluado sobre observaciones distintas.

```{r}
#| label: construir-muestra-comun
claves_comunes <- resultados_gam |>
  select(Estacion, fecha_hora, fecha_objetivo)

muestra_comun <- resultados_gam |>
  select(
    Estacion, fecha_hora, fecha_objetivo,
    O3_objetivo, O3_alineado_1d, Pred_GAM
  ) |>
  left_join(
    resultados_xgb |>
      select(Estacion, fecha_hora, fecha_objetivo, Pred_XGBoost),
    by = c("Estacion", "fecha_hora", "fecha_objetivo")
  ) |>
  drop_na(Pred_XGBoost)

if (nrow(muestra_comun) == 0) {
  stop("La muestra común GAM-XGBoost quedó vacía; revisar las claves temporales.")
}
```

```{r}
#| label: metricas-muestra-comun
metricas_comunes <- bind_rows(
  calcular_metricas(
    muestra_comun$O3_objetivo,
    muestra_comun$O3_alineado_1d
  ) |>
    mutate(Modelo = "Persistencia diaria", .before = 1),
  calcular_metricas(
    muestra_comun$O3_objetivo,
    muestra_comun$Pred_GAM
  ) |>
    mutate(Modelo = "GAM Gamma", .before = 1),
  calcular_metricas(
    muestra_comun$O3_objetivo,
    muestra_comun$Pred_XGBoost
  ) |>
    mutate(Modelo = "XGBoost", .before = 1)
) |>
  mutate(Observaciones = nrow(muestra_comun), .after = Modelo)

metricas_comunes |>
  mutate(across(c(MAE, RMSE), ~ round(.x, 3))) |>
  knitr::kable(
    caption = "Comparación final sobre la misma muestra de 2025"
  )
```

## Mejora respecto a persistencia

```{r}
#| label: mejora-comun
referencia_mae <- metricas_comunes |>
  filter(Modelo == "Persistencia diaria") |>
  pull(MAE)

referencia_rmse <- metricas_comunes |>
  filter(Modelo == "Persistencia diaria") |>
  pull(RMSE)

mejoras_comunes <- metricas_comunes |>
  filter(Modelo != "Persistencia diaria") |>
  mutate(
    Mejora_MAE_pct = 100 * (referencia_mae - MAE) / referencia_mae,
    Mejora_RMSE_pct = 100 * (referencia_rmse - RMSE) / referencia_rmse
  )

mejoras_comunes |>
  select(Modelo, Observaciones, Mejora_MAE_pct, Mejora_RMSE_pct) |>
  mutate(across(ends_with("pct"), ~ round(.x, 1))) |>
  knitr::kable(
    caption = "Reducción del error respecto a persistencia en la muestra común"
  )
```

## Comparación gráfica

```{r}
#| label: grafica-comparacion-comun
#| fig-cap: "MAE y RMSE de persistencia, GAM y XGBoost sobre la misma muestra de 2025"
#| fig-width: 8
#| fig-height: 4.8
metricas_comunes |>
  select(Modelo, MAE, RMSE) |>
  pivot_longer(
    cols = c(MAE, RMSE),
    names_to = "Metrica",
    values_to = "Error"
  ) |>
  ggplot(aes(x = Modelo, y = Error, fill = Metrica)) +
  geom_col(position = "dodge") +
  labs(x = NULL, y = "Error", fill = "Métrica") +
  theme_minimal()
```

# Desempeño por estación sobre la muestra común

```{r}
#| label: metricas-estacion-comun
metricas_estacion_comun <- muestra_comun |>
  group_by(Estacion) |>
  summarise(
    Observaciones = n(),
    MAE_Persistencia = mean(abs(O3_objetivo - O3_alineado_1d)),
    MAE_GAM = mean(abs(O3_objetivo - Pred_GAM)),
    MAE_XGBoost = mean(abs(O3_objetivo - Pred_XGBoost)),
    RMSE_Persistencia = sqrt(mean((O3_objetivo - O3_alineado_1d)^2)),
    RMSE_GAM = sqrt(mean((O3_objetivo - Pred_GAM)^2)),
    RMSE_XGBoost = sqrt(mean((O3_objetivo - Pred_XGBoost)^2)),
    .groups = "drop"
  ) |>
  mutate(
    Mejora_RMSE_GAM_pct = 100 * (RMSE_Persistencia - RMSE_GAM) / RMSE_Persistencia,
    Mejora_RMSE_XGB_pct = 100 * (RMSE_Persistencia - RMSE_XGBoost) / RMSE_Persistencia
  )

metricas_estacion_comun |>
  mutate(
    across(
      c(
        MAE_Persistencia, MAE_GAM, MAE_XGBoost,
        RMSE_Persistencia, RMSE_GAM, RMSE_XGBoost
      ),
      ~ round(.x, 3)
    ),
    Mejora_RMSE_GAM_pct = round(Mejora_RMSE_GAM_pct, 1),
    Mejora_RMSE_XGB_pct = round(Mejora_RMSE_XGB_pct, 1)
  ) |>
  knitr::kable(
    caption = "Comparación GAM vs. XGBoost por estación sobre la muestra común de 2025"
  )
```

# Síntesis automática

```{r}
#| label: sintesis-comparacion
mejor_mae <- metricas_comunes |>
  filter(Modelo != "Persistencia diaria") |>
  slice_min(MAE, n = 1, with_ties = FALSE)

mejor_rmse <- metricas_comunes |>
  filter(Modelo != "Persistencia diaria") |>
  slice_min(RMSE, n = 1, with_ties = FALSE)

estaciones_gana_xgb_rmse <- sum(
  metricas_estacion_comun$RMSE_XGBoost < metricas_estacion_comun$RMSE_GAM
)

estaciones_gana_gam_rmse <- sum(
  metricas_estacion_comun$RMSE_GAM < metricas_estacion_comun$RMSE_XGBoost
)
```

Sobre una muestra común de **`r format(nrow(muestra_comun), big.mark = ",")` observaciones de 2025**, el menor MAE corresponde a **`r mejor_mae$Modelo[[1]]`** con **`r round(mejor_mae$MAE[[1]], 3)`**, mientras que el menor RMSE corresponde a **`r mejor_rmse$Modelo[[1]]`** con **`r round(mejor_rmse$RMSE[[1]], 3)`**. En la comparación por estación, XGBoost obtiene menor RMSE que GAM en **`r estaciones_gana_xgb_rmse` de `r nrow(metricas_estacion_comun)` estaciones**, mientras que GAM obtiene menor RMSE en **`r estaciones_gana_gam_rmse`**.

Esta comparación permite separar dos preguntas: la cobertura natural de cada modelo y su desempeño cuando ambos se evalúan exactamente sobre las mismas observaciones. Para la conclusión principal del reporte se utilizará la **muestra común**, mientras que la cobertura natural se reportará como una consideración práctica adicional.

# Exportación de resultados

Los siguientes archivos permiten incorporar posteriormente las tablas finales al reporte sin volver a reconstruir manualmente los resultados.

```{r}
#| label: exportar-comparacion
ruta_output <- here("output")
dir.create(ruta_output, showWarnings = FALSE, recursive = TRUE)

write_csv(
  metricas_naturales,
  file.path(ruta_output, "comparacion_cobertura_natural_2025.csv")
)

write_csv(
  metricas_comunes,
  file.path(ruta_output, "comparacion_comun_2025.csv")
)

write_csv(
  metricas_estacion_comun,
  file.path(ruta_output, "comparacion_comun_estaciones_2025.csv")
)

write_csv(
  muestra_comun,
  file.path(ruta_output, "predicciones_comunes_2025.csv")
)
```

# Qué se usará en el reporte final

Para evitar saturar el documento final, de este archivo se conservarán principalmente:

1. la tabla de **comparación sobre muestra común**;
2. la tabla resumida de **desempeño por estación**;
3. una gráfica comparativa de MAE y RMSE;
4. una explicación breve sobre la diferencia de cobertura entre GAM y XGBoost.

El tuning detallado y las tablas auxiliares permanecerán en este archivo como evidencia reproducible, pero no necesitan ocupar espacio en el cuerpo principal del reporte.
