---
title: "Etapa 2. Comprensión y preparación de los datos"
author: |
  Equipo 4:\
  Rey Iván de la Fuente Chávez, A01709445\
  Jannette Cristina Flores Rodríguez, A01255711\
  Matías Romero Mariné, A01708802\
  Emilio Alonso Sánchez, A00841853\
  Dulce Alejandra Sánchez López, A01412307
date: today
format:
  pdf:
    toc: true
    toc-depth: 3
    number-sections: true
execute:
  echo: false
  warning: false
  message: false
---

```{r}
#| label: setup-entrega
library(tidyverse)
library(here)
library(knitr)

options(scipen = 999)

datos <- read_csv(
  here("data", "datos_etapa2_limpios.csv"),
  show_col_types = FALSE
)

contaminantes <- c("CO", "NO", "NO2", "NOX", "O3", "PM10", "PM2.5", "SO2")
meteorologicas <- c("BP", "RAINF", "RH", "SR", "TEMP", "WS", "WD")
variables_medicion <- c(contaminantes, meteorologicas)

# Diccionario compacto para la entrega
diccionario <- tribble(
  ~Variable, ~Grupo_tipo, ~Descripcion_unidad,
  "CO", "Contaminante / numérica", "Monóxido de carbono (ppm)",
  "NO", "Contaminante / numérica", "Monóxido de nitrógeno (ppb)",
  "NO2", "Contaminante / numérica", "Dióxido de nitrógeno (ppb)",
  "NOX", "Contaminante / numérica", "Óxidos de nitrógeno (ppb)",
  "O3", "Contaminante / numérica", "Ozono (ppb)",
  "PM10", "Contaminante / numérica", "Partículas menores a 10 µm (µg/m3)",
  "PM2.5", "Contaminante / numérica", "Partículas menores a 2.5 µm (µg/m3)",
  "SO2", "Contaminante / numérica", "Dióxido de azufre (ppb)",
  "BP", "Meteorológica / numérica", "Presión atmosférica (mm Hg)",
  "RAINF", "Meteorológica / numérica", "Precipitación (mm/Hr)",
  "RH", "Meteorológica / numérica", "Humedad relativa (%)",
  "SR", "Meteorológica / numérica", "Radiación solar (kW/m2)",
  "TEMP", "Meteorológica / numérica", "Temperatura (°C)",
  "WS", "Meteorológica / numérica", "Velocidad del viento (Km/hr)",
  "WD", "Meteorológica / circular", "Dirección del viento (0-360°)",
  "Estacion", "Espacial / categórica", "Estación de monitoreo: NTE, NTE2, NO o NE",
  "Año", "Temporal / discreta", "Año de la medición (2020-2025)",
  "fecha y hora", "Temporal / fecha-hora", "Momento de la medición horaria"
)

faltantes <- datos |>
  summarise(
    across(
      all_of(diccionario$Variable),
      ~ round(mean(is.na(.x)) * 100, 2)
    )
  ) |>
  pivot_longer(everything(), names_to = "Variable", values_to = "Nulos")

tabla_variables <- diccionario |>
  left_join(faltantes, by = "Variable")

# Resumen descriptivo de variables representativas
variables_resumen <- c("CO", "NO", "NO2", "NOX", "O3", "PM10", "PM2.5", "SO2", "RH", "TEMP", "WS")

tabla_descriptiva <- datos |>
  select(all_of(variables_resumen)) |>
  summarise(
    across(
      everything(),
      list(
        Media = ~ mean(.x, na.rm = TRUE),
        Mediana = ~ median(.x, na.rm = TRUE),
        DE = ~ sd(.x, na.rm = TRUE),
        Q1 = ~ quantile(.x, 0.25, na.rm = TRUE),
        Q3 = ~ quantile(.x, 0.75, na.rm = TRUE)
      ),
      .names = "{.col}_{.fn}"
    )
  ) |>
  pivot_longer(
    everything(),
    names_to = c("Variable", ".value"),
    names_pattern = "^(.*)_(Media|Mediana|DE|Q1|Q3)$"
  ) |>
  mutate(across(where(is.numeric), ~ round(.x, 2)))

# Comparación por estación
tabla_estaciones <- datos |>
  group_by(Estacion) |>
  summarise(
    Registros = n(),
    PM10 = median(PM10, na.rm = TRUE),
    O3 = median(O3, na.rm = TRUE),
    NO2 = median(NO2, na.rm = TRUE),
    RH = median(RH, na.rm = TRUE),
    TEMP = median(TEMP, na.rm = TRUE),
    WS = median(WS, na.rm = TRUE),
    .groups = "drop"
  ) |>
  mutate(across(where(is.numeric), ~ round(.x, 2)))

# Datos largos para histogramas
datos_contaminantes <- datos |>
  select(all_of(contaminantes)) |>
  pivot_longer(everything(), names_to = "Variable", values_to = "Valor")

# Dirección del viento en componentes circulares para correlación
datos_cor <- datos |>
  mutate(
    WD_sin = sin(WD * pi / 180),
    WD_cos = cos(WD * pi / 180)
  )

meteorologicas_cor <- c("BP", "RAINF", "RH", "SR", "TEMP", "WS", "WD_sin", "WD_cos")

matriz_cor <- cor(
  datos_cor |>
    select(all_of(c(contaminantes, meteorologicas_cor))),
  use = "pairwise.complete.obs",
  method = "spearman"
)

correlaciones <- as.data.frame(
  as.table(matriz_cor[contaminantes, meteorologicas_cor])
) |>
  as_tibble() |>
  rename(
    Contaminante = Var1,
    Meteorologica = Var2,
    Correlacion = Freq
  )

correlaciones_principales <- correlaciones |>
  filter(!is.na(Correlacion)) |>
  mutate(Magnitud = abs(Correlacion)) |>
  arrange(desc(Magnitud)) |>
  slice_head(n = 8) |>
  select(Contaminante, Meteorologica, Correlacion) |>
  mutate(Correlacion = round(Correlacion, 3))

faltantes_principales <- faltantes |>
  filter(Variable %in% variables_medicion) |>
  arrange(desc(Nulos)) |>
  slice_head(n = 8)
```

# 1. Objetivo del análisis

El objetivo general del proyecto se mantiene: **desarrollar y evaluar modelos predictivos que permitan estimar las concentraciones de contaminantes atmosféricos criterio en la Zona Metropolitana de Monterrey a partir de variables meteorológicas registradas por SIMA entre 2020 y 2025**. En esta segunda etapa todavía no se construyen los modelos; el propósito es comprender con suficiente detalle la información que se utilizará posteriormente y verificar que la base sea adecuada para el análisis predictivo.

En particular, se busca describir la distribución y variabilidad de los contaminantes y de las variables meteorológicas, reconocer diferencias entre estaciones de monitoreo, cuantificar los valores faltantes y revisar la presencia de observaciones extremas. También se estudian asociaciones preliminares entre meteorología y contaminación para identificar qué variables podrían ser especialmente útiles como predictoras. Esta etapa es importante porque permite tomar decisiones posteriores de modelado con base en la calidad y el comportamiento real de los datos, en lugar de seleccionar variables únicamente por criterio teórico.

Las preguntas que orientan esta exploración son: ¿qué variables cuentan con información suficiente para ser modeladas?, ¿qué contaminantes presentan mayores diferencias entre estaciones?, ¿qué variables meteorológicas muestran asociaciones más claras con las concentraciones registradas?, y ¿qué problemas de calidad deben resolverse o considerarse antes de construir los modelos?

# 2. Técnicas estadísticas utilizadas

Para responder estas preguntas se emplearon técnicas descriptivas y exploratorias. Las **medidas de tendencia central** —principalmente media y mediana— permiten conocer el nivel típico de cada variable; la comparación entre ambas también ayuda a detectar asimetrías. Las **medidas de dispersión**, como desviación estándar, rango y cuartiles, permiten evaluar qué tan variables son las mediciones y sirven de base para identificar posibles valores atípicos mediante el rango intercuartílico.

Los **histogramas** se utilizaron para estudiar la forma de las distribuciones, mientras que los **diagramas de caja** del documento de trabajo permitieron comparar medianas, dispersión y observaciones extremas. Para el componente espacial se realizaron comparaciones descriptivas entre `NTE`, `NTE2`, `NO` y `NE`. Finalmente, se utilizó la **correlación de Spearman** para estudiar asociaciones monotónicas entre contaminantes y variables meteorológicas. Se eligió Spearman debido a que varias variables presentan distribuciones asimétricas y valores extremos, por lo que no resulta conveniente depender únicamente de una medida de correlación lineal sensible a estas características.

Esta estrategia también es consistente con el antecedente de Cifuentes et al. (2021), quienes utilizan información meteorológica para construir modelos de predicción de contaminantes atmosféricos. En nuestro caso, el análisis descriptivo funciona como una etapa previa para identificar variables con suficiente disponibilidad, variación y asociación estadística antes de seleccionar los modelos definitivos.

# 3. Datos y variables de interés

La base limpia utilizada en esta entrega contiene **`r format(nrow(datos), big.mark = ",")` registros y `r ncol(datos)` columnas**. Cada fila corresponde a una medición horaria asociada a una estación de monitoreo. El análisis se concentra en las estaciones `NTE`, `NTE2`, `NO` y `NE`, seleccionadas en el documento de trabajo para estudiar una zona espacialmente relacionada sin utilizar simultáneamente toda la red de SIMA.

Las variables se dividen en tres grupos. Los **contaminantes atmosféricos** son las posibles variables objetivo de los modelos; las **variables meteorológicas** constituyen las principales candidatas a predictoras; y las variables **temporales y espaciales** conservan el contexto de cada medición. La estación de monitoreo es particularmente importante porque una misma condición meteorológica puede relacionarse de manera distinta con la contaminación dependiendo de la ubicación.

```{r}
#| label: tabla-variables-entrega
knitr::kable(
  tabla_variables,
  col.names = c("Variable", "Grupo / tipo", "Descripción / unidad", "% nulos"),
  caption = "Variables utilizadas y proporción de valores faltantes.",
  digits = 2
)
```

La tabla muestra que la base conserva tanto información suficiente para caracterizar la meteorología como ocho contaminantes de interés. `WD` requiere un tratamiento especial porque es una variable circular: 0° y 360° representan prácticamente la misma dirección. Por esta razón, para el análisis de correlación se transformó en componentes seno y coseno. `Estacion`, `Año` y `fecha y hora` no son mediciones atmosféricas, pero permitirán evaluar posteriormente patrones espaciales, horarios y estacionales.

# 4. Principales resultados descriptivos

## 4.1 Tendencia central y dispersión

El análisis estadístico muestra que varios contaminantes presentan una diferencia importante entre media y mediana. En el documento de trabajo, por ejemplo, `NO` presenta una media cercana a 13.56 frente a una mediana de 5.10; `NOX`, 30.82 frente a 19.40; `PM10`, 59.17 frente a 50.00; y `PM2.5`, 20.03 frente a 17.00. Cuando la media queda por encima de la mediana de esta manera, existe evidencia de asimetría hacia valores altos: la mayoría de las mediciones se concentra en niveles bajos o intermedios, pero algunos episodios elevados desplazan el promedio.

```{r}
#| label: tabla-descriptiva-entrega
knitr::kable(
  tabla_descriptiva,
  col.names = c("Variable", "Media", "Mediana", "DE", "Q1", "Q3"),
  caption = "Resumen estadístico de variables seleccionadas.",
  digits = 2
)
```

Las variables meteorológicas presentan comportamientos diferentes. La presión atmosférica se mantiene relativamente concentrada alrededor de sus valores centrales, mientras que la precipitación presenta una gran acumulación en cero porque la mayoría de las horas no registra lluvia. La radiación solar también contiene muchos valores iguales a cero asociados principalmente con horas nocturnas. La temperatura es más estable que varios contaminantes y la velocidad del viento presenta una cola hacia valores altos. Estas diferencias indican que las variables no deben tratarse como si tuvieran una misma forma de distribución.

## 4.2 Forma de las distribuciones y valores extremos

Los histogramas confirman que `NO`, `NOX`, `PM10`, `PM2.5` y `SO2` presentan distribuciones claramente asimétricas hacia la derecha. Los valores elevados no se eliminaron de forma automática, ya que la limpieza previa ya había convertido a `NA` las observaciones fuera de los límites operativos definidos para cada año. Por lo tanto, una observación extrema que permanece dentro de los rangos válidos puede corresponder a un episodio real de contaminación y contiene información potencialmente importante para el modelado.

```{r}
#| label: histogramas-contaminantes-entrega
#| fig-cap: "Distribución de los contaminantes atmosféricos en las cuatro estaciones seleccionadas."
#| fig-height: 3.2
#| fig-width: 7
ggplot(datos_contaminantes, aes(x = Valor)) +
  geom_histogram(bins = 30, na.rm = TRUE) +
  facet_wrap(~ Variable, scales = "free", ncol = 4) +
  labs(x = "Concentración", y = "Frecuencia") +
  theme_minimal(base_size = 8)
```

El análisis mediante rango intercuartílico realizado en `reporte.qmd` detectó porcentajes relevantes de valores atípicos en algunas variables, llegando hasta aproximadamente 11.82 % en el caso más alto. El equipo decidió conservarlos en esta etapa. Eliminarlos sin analizar su contexto podría reducir artificialmente la variabilidad y hacer que los modelos posteriores aprendan únicamente condiciones ordinarias, perdiendo precisamente los episodios de mayor interés ambiental.

## 4.3 Diferencias entre estaciones de monitoreo

La comparación espacial muestra que las cuatro estaciones no se comportan de manera idéntica. `NTE2` registra concentraciones típicas mayores de compuestos nitrogenados: en el análisis completo se obtuvieron medianas de 10.00 para `NO`, 20.20 para `NO2` y 32.50 para `NOX`. También presenta una mediana de `PM10` de 57.00, superior a la observada en `NO`, donde la mediana fue 41.00. Por el contrario, `O3` presenta su mediana más alta en `NO` con 26.00 y la más baja en `NTE2` con 20.00.

```{r}
#| label: tabla-estaciones-entrega
knitr::kable(
  tabla_estaciones,
  col.names = c("Estación", "Registros", "PM10", "O3", "NO2", "RH", "TEMP", "WS"),
  caption = "Comparación por estación: medianas, excepto número de registros.",
  digits = 2
)
```

También existen diferencias meteorológicas. En el documento de trabajo, `NE` presenta una mediana de humedad relativa de 65 %, presión atmosférica de 718.80 y velocidad del viento de 8.20 km/h, superiores a las de las demás estaciones en esas variables. La temperatura, en cambio, es relativamente homogénea, con medianas cercanas a 24 °C. Estas diferencias justifican conservar `Estacion` como variable relevante y evaluar posteriormente si conviene incorporar interacciones o construir modelos específicos por ubicación.

# 5. Calidad de los datos posterior a la limpieza

La limpieza realizada previamente homologó los nombres de las variables entre 2020 y 2025, convirtió la bandera `-9999` a `NA` y reemplazó por `NA` las observaciones que se encontraban fuera de los rangos operativos definidos para cada variable y año. La revisión posterior confirmó **0 observaciones fuera de rango y 0 combinaciones año-estación-fecha duplicadas**. También se verificó que las categorías de la estación correspondieran únicamente a `NE`, `NO`, `NTE` y `NTE2` y que las variables esperadas estuvieran presentes después de la homologación.

El principal problema de calidad que permanece son los **valores faltantes**. A nivel general, el análisis completo encontró los mayores porcentajes de ausencia en `SO2` (24.49 %), `O3` (24.30 %), `NO2` (23.66 %) y `NOX` (23.38 %). En contraste, `SR` (4.02 %) y `PM10` (5.51 %) tienen una disponibilidad considerablemente mayor. Además, el porcentaje global oculta diferencias importantes entre estaciones: `RH` alcanza 54.76 % de faltantes en `NTE` y `PM2.5` 41.36 % en `NO`, mientras que `NTE2` presenta una disponibilidad alta en varias variables meteorológicas.

```{r}
#| label: faltantes-entrega
knitr::kable(
  faltantes_principales,
  col.names = c("Variable", "% de valores faltantes"),
  caption = "Variables de medición con mayor proporción de valores faltantes.",
  digits = 2
)
```

No se eliminaron registros completos únicamente por contener algún valor faltante. La estrategia definitiva dependerá del contaminante que se seleccione como variable objetivo y del modelo empleado. Esta decisión evita perder información útil de otras variables y permite evaluar después alternativas como trabajar con casos completos para un modelo particular, imputar ciertos predictores o aplicar métodos que toleren ausencias.

# 6. Asociación entre meteorología y contaminantes

Para estudiar la relación preliminar entre las variables se calculó la correlación de Spearman. La dirección del viento se representó mediante `WD_sin` y `WD_cos` para respetar su naturaleza circular. Estas correlaciones no prueban causalidad; se utilizan como una herramienta exploratoria para priorizar relaciones que posteriormente deberán verificarse mediante modelos predictivos.

```{r}
#| label: heatmap-entrega
#| fig-cap: "Correlaciones de Spearman entre contaminantes y variables meteorológicas."
#| fig-height: 3.4
#| fig-width: 7
ggplot(
  correlaciones,
  aes(x = Meteorologica, y = Contaminante, fill = Correlacion)
) +
  geom_tile() +
  geom_text(aes(label = round(Correlacion, 2)), size = 2.2) +
  scale_fill_gradient2(midpoint = 0, limits = c(-1, 1), name = "Spearman") +
  labs(x = "Variable meteorológica", y = "Contaminante") +
  theme_minimal(base_size = 8) +
  theme(axis.text.x = element_text(angle = 45, hjust = 1))
```

El resultado más claro corresponde a `O3`. Su asociación de mayor magnitud es negativa con `RH` (**-0.549**), mientras que presenta asociaciones positivas con `TEMP` (**0.515**), `WS` (**0.506**) y `SR` (**0.475**). Esto convierte a humedad relativa, temperatura, velocidad del viento y radiación solar en candidatos especialmente relevantes para un modelo de ozono.

Los compuestos nitrogenados presentan un patrón distinto. `WS` se relaciona negativamente con `NO2` (**-0.473**), `NOX` (**-0.472**) y `NO` (**-0.350**). La temperatura también muestra asociaciones negativas con `NOX` (**-0.335**), `NO2` (**-0.307**) y `NO` (**-0.250**). Para `CO`, `SO2` y `PM2.5` las asociaciones meteorológicas son, en general, más débiles, mientras que para `PM10` destaca una correlación de **-0.244** con `RH`.

```{r}
#| label: correlaciones-principales-entrega
knitr::kable(
  correlaciones_principales,
  col.names = c("Contaminante", "Meteorológica", "Spearman"),
  caption = "Ocho asociaciones de mayor magnitud absoluta.",
  digits = 3
)
```

El análisis por estación incluido en el documento de trabajo muestra que varias de estas relaciones conservan el mismo signo en `NTE`, `NTE2`, `NO` y `NE`, especialmente las asociaciones de `O3` con `RH`, `TEMP`, `WS` y `SR`, así como las relaciones negativas de los óxidos de nitrógeno con la velocidad del viento. Sin embargo, la magnitud cambia entre ubicaciones y las componentes de la dirección del viento son más variables. Esto refuerza la necesidad de considerar el componente espacial durante el modelado.

# 7. Conclusiones y siguientes pasos

La Etapa 2 permitió pasar de una base simplemente depurada a una comprensión más clara de la información disponible. Se comprobó que el conjunto conserva una estructura consistente, sin duplicados bajo el criterio año-estación-fecha y sin observaciones fuera de los rangos definidos después de la limpieza. También se identificó que el principal problema pendiente es la cantidad desigual de datos faltantes entre variables y estaciones.

Desde el punto de vista estadístico, varios contaminantes presentan asimetría y valores extremos válidos, por lo que será importante seleccionar modelos y métricas que no dependan de supuestos demasiado restrictivos. Las diferencias observadas entre estaciones demuestran que la ubicación no debe ignorarse. Además, las correlaciones señalan a `O3` como uno de los contaminantes con relación meteorológica más clara, principalmente mediante `RH`, `TEMP`, `WS` y `SR`; los óxidos de nitrógeno también muestran asociaciones relevantes con velocidad del viento y temperatura.

El siguiente paso será seleccionar los contaminantes objetivo combinando **disponibilidad de información, relevancia ambiental y relación con las variables meteorológicas**. Después se definirá el tratamiento de valores faltantes para cada modelo y se compararán alternativas predictivas. También se deberán incorporar atributos temporales derivados de `fecha y hora` —como hora, mes o estación del año— para responder si las relaciones cambian temporalmente, y evaluar si el desempeño mejora al considerar explícitamente la estación de monitoreo.

Las principales preguntas que permanecen son si las relaciones observadas son suficientemente estables a lo largo del tiempo, si un solo modelo puede representar adecuadamente las cuatro estaciones y cuánto mejora la predicción al incorporar información temporal además de la meteorología. Estas preguntas guiarán las siguientes etapas de CRISP-DM.

# 8. Documentos de trabajo y base limpia

- Repositorio del proyecto: <https://github.com/Reyivan777/Reto-Multivariados>
- Documento de trabajo completo: <https://github.com/Reyivan777/Reto-Multivariados/blob/trunk/quarto/reporte.qmd>
- Base limpia de la Etapa 2: <https://github.com/Reyivan777/Reto-Multivariados/blob/trunk/data/datos_etapa2_limpios.csv>

# 9. Declaratoria de uso de IA

**Opción B. Se utilizó IA.**  
**Herramientas:** Claude y ChatGPT (OpenAI).  
**Uso realizado:** apoyo en búsqueda y organización de referencias, estructuración y revisión de borradores, apoyo con sintaxis de R y configuración de la automatización de GitHub para generar los documentos.  
**Secciones donde se utilizó:** comprensión del negocio, comprensión y preparación de los datos, revisión de código y organización del reporte.  
**Validación realizada por los estudiantes:** el equipo revisó, editó y verificó el contenido y los resultados obtenidos, y asume la responsabilidad del contenido final entregado.

\footnotesize

# Referencias

Cerón Bretón, R. M., et al. (2020). *Short-Term Effects of Atmospheric Pollution on Daily Mortality and Their Modification by Increased Temperatures Associated with a Climatic Change Scenario in Northern Mexico*. International Journal of Environmental Research and Public Health, 17(24), 9219.

Cifuentes, F., Gálvez, A., González, C. M., Orozco-Alzate, M., et al. (2021). *Hourly Ozone and PM2.5 Prediction Using Meteorological Data – Alternatives for Cities with Limited Pollutant Information*. Aerosol and Air Quality Research, 21, 200471.

Hoffmann, B., Boogaard, H., de Nazelle, A., Andersen, Z. J., Abramson, M., Brauer, M., et al. (2021). *WHO Air Quality Guidelines 2021–Aiming for Healthier Air for all: A Joint Statement by Medical, Public Health, Scientific Societies and Patient Representative Organisations*. International Journal of Public Health, 66, 1604465.
