---
title: "Etapa 2. Comprensión y preparación de los datos"
author: "Equipo 4"
date: today
format:
  pdf:
    toc: false
    number-sections: true
    fontsize: 10pt
    geometry:
      - margin=1.5cm
execute:
  echo: false
  warning: false
  message: false
---

\begin{center}
\small
\textbf{Integrantes del equipo}\\
Rey Iván de la Fuente Chávez, A01709445\\
Jannette Cristina Flores Rodríguez, A01255711\\
Matías Romero Mariné, A01708802\\
Emilio Alonso Sánchez, A00841853\\
Dulce Alejandra Sánchez López, A01412307
\end{center}

```{r}
#| label: setup-entrega
library(tidyverse)
library(here)
library(knitr)

options(scipen = 999)

datos <- read_csv(
  here("data", "datos_etapa2_limpios.csv"),
  show_col_types = FALSE
)

contaminantes <- c("CO", "NO", "NO2", "NOX", "O3", "PM10", "PM2.5", "SO2")
meteorologicas <- c("BP", "RAINF", "RH", "SR", "TEMP", "WS", "WD")
variables_medicion <- c(contaminantes, meteorologicas)

faltantes <- datos |>
  summarise(
    across(
      all_of(variables_medicion),
      ~ round(mean(is.na(.x)) * 100, 2)
    )
  ) |>
  pivot_longer(everything(), names_to = "Variable", values_to = "Porcentaje") |>
  arrange(desc(Porcentaje))

faltantes_principales <- faltantes |>
  slice_head(n = 6)

tabla_estaciones <- datos |>
  group_by(Estacion) |>
  summarise(
    Registros = n(),
    PM10 = median(PM10, na.rm = TRUE),
    O3 = median(O3, na.rm = TRUE),
    NO2 = median(NO2, na.rm = TRUE),
    RH = median(RH, na.rm = TRUE),
    WS = median(WS, na.rm = TRUE),
    .groups = "drop"
  ) |>
  mutate(across(where(is.numeric), ~ round(.x, 2)))

datos_cor <- datos |>
  mutate(
    WD_sin = sin(WD * pi / 180),
    WD_cos = cos(WD * pi / 180)
  )

meteorologicas_cor <- c("BP", "RAINF", "RH", "SR", "TEMP", "WS", "WD_sin", "WD_cos")

matriz_cor <- cor(
  datos_cor |>
    select(all_of(c(contaminantes, meteorologicas_cor))),
  use = "pairwise.complete.obs",
  method = "spearman"
)

correlaciones <- as.data.frame(
  as.table(matriz_cor[contaminantes, meteorologicas_cor])
) |>
  as_tibble() |>
  rename(
    Contaminante = Var1,
    Meteorologica = Var2,
    Correlacion = Freq
  )

correlaciones_principales <- correlaciones |>
  filter(!is.na(Correlacion)) |>
  mutate(Magnitud = abs(Correlacion)) |>
  arrange(desc(Magnitud)) |>
  slice_head(n = 6) |>
  select(Contaminante, Meteorologica, Correlacion) |>
  mutate(Correlacion = round(Correlacion, 3))
```

# 1. Objetivo y enfoque del análisis

El objetivo general del proyecto es **desarrollar y evaluar modelos predictivos que permitan estimar las concentraciones de contaminantes atmosféricos criterio en la Zona Metropolitana de Monterrey a partir de variables meteorológicas registradas por SIMA entre 2020 y 2025**. En esta etapa se busca comprender y preparar la información antes del modelado, identificando su estructura, calidad, distribución, diferencias entre estaciones y asociaciones preliminares entre meteorología y contaminación.

Se utilizaron medidas de tendencia central y dispersión, histogramas y diagramas de caja para estudiar distribuciones y valores extremos, comparaciones descriptivas entre estaciones y correlaciones de **Spearman** para evaluar asociaciones entre contaminantes y variables meteorológicas. Spearman se eligió porque varias variables presentan asimetría y valores extremos. Este enfoque es consistente con Cifuentes et al. (2021), quienes utilizan variables meteorológicas para predecir concentraciones de contaminantes atmosféricos.

# 2. Datos y variables de interés

La base limpia utilizada contiene **`r format(nrow(datos), big.mark = ",")` registros y `r ncol(datos)` columnas** correspondientes a las estaciones `NTE`, `NTE2`, `NO` y `NE`. Cada fila representa una medición horaria asociada a una estación.

| Grupo | Variables | Función en el análisis |
|---|---|---|
| Contaminantes | CO, NO, NO2, NOX, O3, PM10, PM2.5, SO2 | Posibles variables objetivo. |
| Meteorológicas | BP, RAINF, RH, SR, TEMP, WS, WD | Principales variables predictoras. |
| Temporales/espaciales | Estacion, Año, fecha y hora | Conservan el contexto espacial y temporal. |

La dirección del viento (`WD`) requiere un tratamiento especial porque es circular: 0° y 360° representan prácticamente la misma dirección. Para las correlaciones se transformó en componentes seno y coseno. Las variables temporales y `Estacion` se conservarán porque permitirán evaluar si las relaciones cambian según ubicación, hora o estacionalidad.

# 3. Resultados descriptivos principales

Los contaminantes no presentan distribuciones homogéneas. En el análisis completo, `NO`, `NOX`, `PM10`, `PM2.5` y `SO2` muestran asimetría hacia valores altos. Por ejemplo, `NO` presentó una media de 13.56 frente a una mediana de 5.10; `NOX`, 30.82 frente a 19.40; `PM10`, 59.17 frente a 50.00; y `PM2.5`, 20.03 frente a 17.00. Esto indica que la mayoría de las observaciones se concentra en niveles bajos o intermedios, pero existen episodios elevados que desplazan la media.

Las variables meteorológicas presentan comportamientos distintos: la presión atmosférica es relativamente estable; la precipitación se concentra principalmente en cero; la radiación solar también registra numerosos ceros durante horas nocturnas; y la velocidad del viento presenta mayor asimetría. Los valores extremos que permanecen después de la limpieza no se eliminaron automáticamente, porque pueden corresponder a episodios reales. El análisis mediante rango intercuartílico detectó hasta aproximadamente **11.82 % de valores atípicos** en la variable con mayor proporción, por lo que eliminarlos de forma general podría representar una pérdida importante de información.

## 3.1 Diferencias entre estaciones

Las estaciones muestran diferencias espaciales claras. `NTE2` presenta concentraciones típicas mayores de compuestos nitrogenados y también una mediana elevada de `PM10`, mientras que `NO` registra una mediana mayor de `O3`. En meteorología, `NE` destaca por mayor humedad relativa y velocidad del viento. Estas diferencias justifican mantener `Estacion` como variable relevante en los modelos posteriores.

```{r}
#| label: tabla-estaciones-entrega
knitr::kable(
  tabla_estaciones,
  col.names = c("Estación", "Registros", "PM10", "O3", "NO2", "RH", "WS"),
  caption = "Resumen por estación: medianas, excepto número de registros.",
  digits = 2
)
```

# 4. Calidad y preparación de los datos

Durante la preparación se homologaron los nombres de las variables de 2020 a 2025, se convirtieron las banderas `-9999` a `NA` y se reemplazaron por `NA` los valores que estaban fuera de los rangos operativos definidos para cada variable y año. La verificación posterior confirmó **0 observaciones fuera de rango y 0 combinaciones año-estación-fecha duplicadas**. También se comprobó que las categorías de `Estacion` fueran únicamente `NE`, `NO`, `NTE` y `NTE2`.

El principal problema de calidad que permanece son los valores faltantes. Las mayores proporciones generales se concentran en `SO2`, `O3`, `NO2` y `NOX`, mientras que variables como `SR` y `PM10` presentan mayor disponibilidad. Además, existen diferencias por estación; por ejemplo, el análisis completo encontró porcentajes especialmente altos de ausencia para `RH` en `NTE` y `PM2.5` en `NO`.

```{r}
#| label: faltantes-entrega
knitr::kable(
  faltantes_principales,
  col.names = c("Variable", "% de valores faltantes"),
  caption = "Variables con mayor proporción general de valores faltantes.",
  digits = 2
)
```

No se eliminaron filas completas por tener un dato faltante. El tratamiento definitivo dependerá del contaminante objetivo y del modelo seleccionado. Asimismo, se conservaron los valores extremos válidos y se generaron atributos temporales como hora, día, mes y día de la semana en la versión preparada para modelado. Las variables meteorológicas también cuentan con una versión estandarizada para métodos sensibles a la escala.

# 5. Asociación entre meteorología y contaminantes

El análisis de Spearman muestra que `O3` es el contaminante con asociaciones meteorológicas más claras. Presenta una relación negativa con la humedad relativa (`RH`, **-0.549**) y relaciones positivas con temperatura (`TEMP`, **0.515**), velocidad del viento (`WS`, **0.506**) y radiación solar (`SR`, **0.475**). Estas variables son candidatas importantes para un modelo predictivo de ozono.

Los compuestos nitrogenados muestran un patrón diferente: `WS` se relaciona negativamente con `NO2` (**-0.473**), `NOX` (**-0.472**) y `NO` (**-0.350**). La temperatura también presenta asociaciones negativas con estos contaminantes. Para `CO`, `SO2` y `PM2.5` las correlaciones meteorológicas son generalmente menores. Estas asociaciones no implican causalidad, pero ayudan a priorizar variables para el modelado.

```{r}
#| label: heatmap-entrega
#| fig-cap: "Correlaciones de Spearman entre contaminantes y variables meteorológicas."
#| fig-height: 3.0
#| fig-width: 6.6
ggplot(
  correlaciones,
  aes(x = Meteorologica, y = Contaminante, fill = Correlacion)
) +
  geom_tile() +
  geom_text(aes(label = round(Correlacion, 2)), size = 2.1) +
  scale_fill_gradient2(midpoint = 0, limits = c(-1, 1), name = "Spearman") +
  labs(x = "Variable meteorológica", y = "Contaminante") +
  theme_minimal(base_size = 8) +
  theme(axis.text.x = element_text(angle = 45, hjust = 1))
```

```{r}
#| label: correlaciones-principales-entrega
knitr::kable(
  correlaciones_principales,
  col.names = c("Contaminante", "Meteorológica", "Spearman"),
  caption = "Seis asociaciones de mayor magnitud absoluta.",
  digits = 3
)
```

El análisis por estación realizado en `reporte.qmd` indica que varias de estas relaciones mantienen el mismo signo en `NTE`, `NTE2`, `NO` y `NE`, especialmente para `O3` y los óxidos de nitrógeno, aunque su magnitud cambia entre ubicaciones. Esto confirma que existe un patrón general, pero también un componente espacial que deberá incorporarse en los modelos.

# 6. Conclusiones y siguientes pasos

La Etapa 2 permitió consolidar un conjunto de datos limpio y comprender sus principales características antes del modelado. Se identificaron distribuciones asimétricas y valores extremos válidos, diferencias entre estaciones y una disponibilidad desigual de información. Los datos faltantes constituyen el principal aspecto pendiente de tratamiento.

Los resultados preliminares muestran que `O3` tiene una relación especialmente clara con `RH`, `TEMP`, `WS` y `SR`, mientras que `NO`, `NO2` y `NOX` presentan asociaciones relevantes con velocidad del viento y temperatura. El siguiente paso será seleccionar los contaminantes objetivo combinando **disponibilidad de datos, relevancia ambiental y relación meteorológica**, definir el tratamiento de valores faltantes y comparar modelos predictivos. También se evaluará si incorporar hora, mes, estacionalidad y estación de monitoreo mejora el desempeño.

# 7. Repositorio, base limpia y uso de IA

- Repositorio: <https://github.com/Reyivan777/Reto-Multivariados>
- Documento de trabajo completo: <https://github.com/Reyivan777/Reto-Multivariados/blob/trunk/quarto/reporte.qmd>
- Base limpia: <https://github.com/Reyivan777/Reto-Multivariados/blob/trunk/data/datos_etapa2_limpios.csv>

**Declaratoria de uso de IA — Opción B.** Se utilizaron Claude y ChatGPT (OpenAI) como apoyo para organizar referencias, revisar borradores, apoyar con sintaxis de R y configurar la automatización de GitHub. El equipo revisó y validó el contenido y los resultados obtenidos y asume la responsabilidad del entregable final.

\footnotesize

# Referencias

Cerón Bretón, R. M., et al. (2020). *Short-Term Effects of Atmospheric Pollution on Daily Mortality and Their Modification by Increased Temperatures Associated with a Climatic Change Scenario in Northern Mexico*. International Journal of Environmental Research and Public Health, 17(24), 9219.

Cifuentes, F., Gálvez, A., González, C. M., Orozco-Alzate, M., et al. (2021). *Hourly Ozone and PM2.5 Prediction Using Meteorological Data – Alternatives for Cities with Limited Pollutant Information*. Aerosol and Air Quality Research, 21, 200471.

Hoffmann, B., Boogaard, H., de Nazelle, A., Andersen, Z. J., Abramson, M., Brauer, M., et al. (2021). *WHO Air Quality Guidelines 2021–Aiming for Healthier Air for all: A Joint Statement by Medical, Public Health, Scientific Societies and Patient Representative Organisations*. International Journal of Public Health, 66, 1604465.
