---
title: "Etapa 3. Modelado y evaluación"
author: "Equipo 4"
date: today
format:
  pdf:
    toc: false
    number-sections: true
    fontsize: 9pt
    geometry:
      - top=1.15cm
      - bottom=1.15cm
      - left=1.30cm
      - right=1.30cm
    fig-pos: H
    tbl-pos: H
    keep-tex: false
execute:
  echo: false
  warning: false
  message: false
header-includes:
  - |
    \usepackage{float}
    \usepackage{booktabs}
    \usepackage{caption}
    \captionsetup{font=small,skip=2pt}
    \setlength{\textfloatsep}{5pt}
    \setlength{\floatsep}{4pt}
    \setlength{\intextsep}{4pt}
    \setlength{\abovedisplayskip}{4pt}
    \setlength{\belowdisplayskip}{4pt}
    \renewcommand{\arraystretch}{0.92}
---

\begin{center}
\small
\textbf{Integrantes del equipo}\\
Rey Iván de la Fuente Chávez, A01709445\\
Jannette Cristina Flores Rodríguez, A01255711\\
Matías Romero Mariné, A01708802\\
Emilio Alonso Sánchez, A00841853\\
Dulce Alejandra Sánchez López, A01412307
\end{center}

```{r}
#| label: setup-entrega3
#| include: false
library(tidyverse)
library(here)
library(lubridate)
library(knitr)
library(xgboost)
library(mgcv)

options(scipen = 999, knitr.kable.NA = "-")
set.seed(123)

ruta_base <- here("data", "base_modelado_o3.rds")
if (!file.exists(ruta_base)) {
  stop("No se encontró data/base_modelado_o3.rds. Renderiza primero quarto/reporte.qmd.")
}

base_origen <- readRDS(ruta_base)
niveles_estacion <- c("NE", "NO", "NTE", "NTE2")

base_h24 <- base_origen |>
  arrange(Estacion, fecha_hora) |>
  group_by(Estacion) |>
  mutate(
    O3_alineado_1d = O3_t,
    O3_alineado_2d = lag(O3_t, 24),
    O3_alineado_3d = lag(O3_t, 48),
    O3_alineado_4d = lag(O3_t, 72),
    O3_objetivo = lead(O3_t, 24)
  ) |>
  ungroup() |>
  mutate(
    fecha_objetivo = fecha_hora + hours(24),
    Año_objetivo = year(fecha_objetivo),
    Hora_objetivo = hour(fecha_objetivo),
    Mes_objetivo = month(fecha_objetivo),
    Hora_sin_obj = sin(2 * pi * Hora_objetivo / 24),
    Hora_cos_obj = cos(2 * pi * Hora_objetivo / 24),
    Mes_sin_obj = sin(2 * pi * (Mes_objetivo - 1) / 12),
    Mes_cos_obj = cos(2 * pi * (Mes_objetivo - 1) / 12),
    Estacion = factor(Estacion, levels = niveles_estacion)
  ) |>
  filter(
    Año_objetivo %in% 2021:2025,
    between(Hora_objetivo, 10, 20),
    !is.na(O3_objetivo)
  )

calcular_metricas <- function(obs, pred) {
  tibble(
    MAE = mean(abs(obs - pred)),
    RMSE = sqrt(mean((obs - pred)^2))
  )
}

perfil_horario <- base_origen |>
  mutate(Año = year(fecha_hora), Hora = hour(fecha_hora)) |>
  filter(Año %in% 2021:2024, !is.na(O3_t)) |>
  group_by(Hora) |>
  summarise(O3_promedio = mean(O3_t), .groups = "drop")

# -----------------------
# GAM basado en GAM.qmd
# -----------------------
predictores_gam <- c(
  "O3_t", "O3_lag_24",
  "SR", "TEMP", "RH", "WS", "WD_sin", "WD_cos",
  "Hora_objetivo", "Mes_objetivo", "Estacion"
)

formula_gam <- O3_objetivo ~
  s(O3_t, k = 10) +
  s(O3_lag_24, k = 10) +
  s(SR, k = 10) +
  s(TEMP, k = 15) +
  s(RH, k = 10) +
  s(WS, k = 10) +
  WD_sin + WD_cos +
  s(Hora_objetivo, k = 8) +
  s(Mes_objetivo, bs = "cc", k = 10) +
  Estacion

train_gam <- base_h24 |>
  filter(Año_objetivo %in% 2021:2023) |>
  drop_na(all_of(predictores_gam))

val_gam <- base_h24 |>
  filter(Año_objetivo == 2024) |>
  drop_na(all_of(predictores_gam))

modelo_gam_gauss <- bam(
  formula_gam,
  data = train_gam,
  method = "fREML",
  discrete = TRUE
)

modelo_gam_gamma <- bam(
  formula_gam,
  data = train_gam,
  family = Gamma(link = "log"),
  method = "fREML",
  discrete = TRUE
)

pred_gam_gauss <- predict(modelo_gam_gauss, newdata = val_gam)
pred_gam_gamma <- predict(modelo_gam_gamma, newdata = val_gam, type = "response")

met_gam_gauss <- calcular_metricas(val_gam$O3_objetivo, pred_gam_gauss)
met_gam_gamma <- calcular_metricas(val_gam$O3_objetivo, pred_gam_gamma)

tabla_familias_gam <- bind_rows(
  met_gam_gauss |> mutate(Familia = "Gaussiana", .before = 1),
  met_gam_gamma |> mutate(Familia = "Gamma (link log)", .before = 1)
) |>
  arrange(RMSE)

familia_gam <- tabla_familias_gam$Familia[1]
modelo_gam_validacion <- if (familia_gam == "Gaussiana") modelo_gam_gauss else modelo_gam_gamma
pred_gam_validacion <- if (familia_gam == "Gaussiana") pred_gam_gauss else pred_gam_gamma

resumen_gam <- summary(modelo_gam_validacion)
deviance_gam <- 100 * resumen_gam$dev.expl

conc <- concurvity(modelo_gam_validacion, full = TRUE)
conc_est <- if ("estimate" %in% rownames(conc)) conc["estimate", ] else conc[nrow(conc), ]
if (!is.null(names(conc_est))) conc_est <- conc_est[names(conc_est) != "para"]
max_concurvity <- max(conc_est, na.rm = TRUE)

stab <- as.data.frame(resumen_gam$s.table)
tabla_smooths <- tibble(
  Termino = rownames(stab),
  EDF = stab[, 1],
  Estadistico = stab[, 3],
  p_valor = stab[, 4]
) |>
  arrange(p_valor) |>
  slice_head(n = 6)

# -----------------------
# XGBoost final de xgboost.qmd
# -----------------------
predictores_xgb <- c(
  "O3_alineado_1d", "O3_alineado_2d", "O3_alineado_3d", "O3_alineado_4d",
  "O3_lag_1", "O3_lag_2", "O3_lag_3",
  "SR", "TEMP", "RH", "WS", "WD_sin", "WD_cos",
  "Hora_sin_obj", "Hora_cos_obj", "Mes_sin_obj", "Mes_cos_obj"
)

crear_matriz_xgb <- function(datos) {
  x_num <- datos |>
    select(all_of(predictores_xgb)) |>
    as.matrix()
  storage.mode(x_num) <- "double"
  x_est <- model.matrix(~ Estacion - 1, data = datos)
  cbind(x_num, x_est)
}

parametros_xgb <- list(
  objective = "reg:squarederror",
  eval_metric = "rmse",
  eta = 0.05,
  max_depth = 4,
  min_child_weight = 5,
  subsample = 0.8,
  colsample_bytree = 0.8,
  lambda = 1
)
iteraciones_xgb <- 119

train_xgb_val <- base_h24 |> filter(Año_objetivo %in% 2021:2023)
val_xgb <- base_h24 |> filter(Año_objetivo == 2024)

dtrain_xgb_val <- xgb.DMatrix(
  crear_matriz_xgb(train_xgb_val),
  label = train_xgb_val$O3_objetivo,
  missing = NA
)

set.seed(123)
modelo_xgb_validacion <- xgb.train(
  params = parametros_xgb,
  data = dtrain_xgb_val,
  nrounds = iteraciones_xgb,
  verbose = 0
)

pred_xgb_val_comun <- predict(
  modelo_xgb_validacion,
  xgb.DMatrix(crear_matriz_xgb(val_gam), missing = NA)
)

met_persist_val <- calcular_metricas(val_gam$O3_objetivo, val_gam$O3_t)
met_gam_val <- calcular_metricas(val_gam$O3_objetivo, pred_gam_validacion)
met_xgb_val <- calcular_metricas(val_gam$O3_objetivo, pred_xgb_val_comun)

comparacion_validacion <- bind_rows(
  met_persist_val |> mutate(Modelo = "Persistencia diaria", .before = 1),
  met_gam_val |> mutate(Modelo = paste0("GAM ", familia_gam), .before = 1),
  met_xgb_val |> mutate(Modelo = "XGBoost", .before = 1)
) |>
  mutate(Periodo = "Validación 2024", Observaciones = nrow(val_gam), .after = Modelo)

importancia_xgb <- xgb.importance(model = modelo_xgb_validacion) |>
  as_tibble() |>
  arrange(desc(Gain)) |>
  slice_head(n = 8)

# -----------------------
# Prueba final 2025
# -----------------------
train_xgb_final <- base_h24 |> filter(Año_objetivo %in% 2021:2024)
test_xgb <- base_h24 |> filter(Año_objetivo == 2025)

dtrain_xgb_final <- xgb.DMatrix(
  crear_matriz_xgb(train_xgb_final),
  label = train_xgb_final$O3_objetivo,
  missing = NA
)
set.seed(123)
modelo_xgb_final <- xgb.train(
  params = parametros_xgb,
  data = dtrain_xgb_final,
  nrounds = iteraciones_xgb,
  verbose = 0
)

pred_xgb_2025 <- predict(
  modelo_xgb_final,
  xgb.DMatrix(crear_matriz_xgb(test_xgb), missing = NA)
)

test_xgb_oficial <- test_xgb |>
  mutate(Pred_XGBoost = pred_xgb_2025) |>
  filter(!is.na(O3_t))

met_persist_xgb_2025 <- calcular_metricas(test_xgb_oficial$O3_objetivo, test_xgb_oficial$O3_t)
met_xgb_2025 <- calcular_metricas(test_xgb_oficial$O3_objetivo, test_xgb_oficial$Pred_XGBoost)
mejora_xgb_mae <- 100 * (met_persist_xgb_2025$MAE - met_xgb_2025$MAE) / met_persist_xgb_2025$MAE
mejora_xgb_rmse <- 100 * (met_persist_xgb_2025$RMSE - met_xgb_2025$RMSE) / met_persist_xgb_2025$RMSE

metricas_xgb_estacion <- test_xgb_oficial |>
  group_by(Estacion) |>
  summarise(
    RMSE_Persistencia = sqrt(mean((O3_objetivo - O3_t)^2)),
    RMSE_XGBoost = sqrt(mean((O3_objetivo - Pred_XGBoost)^2)),
    .groups = "drop"
  ) |>
  mutate(Mejora_RMSE_pct = 100 * (RMSE_Persistencia - RMSE_XGBoost) / RMSE_Persistencia)

# GAM definitivo usando la familia seleccionada solo con 2024
train_gam_final <- base_h24 |>
  filter(Año_objetivo %in% 2021:2024) |>
  drop_na(all_of(predictores_gam))

test_gam <- base_h24 |>
  filter(Año_objetivo == 2025) |>
  drop_na(all_of(predictores_gam))

modelo_gam_final <- if (familia_gam == "Gaussiana") {
  bam(formula_gam, data = train_gam_final, method = "fREML", discrete = TRUE)
} else {
  bam(
    formula_gam,
    data = train_gam_final,
    family = Gamma(link = "log"),
    method = "fREML",
    discrete = TRUE
  )
}

pred_gam_2025 <- predict(
  modelo_gam_final,
  newdata = test_gam,
  type = if (familia_gam == "Gaussiana") "link" else "response"
)

pred_xgb_2025_comun <- predict(
  modelo_xgb_final,
  xgb.DMatrix(crear_matriz_xgb(test_gam), missing = NA)
)

met_persist_test_comun <- calcular_metricas(test_gam$O3_objetivo, test_gam$O3_t)
met_gam_test_comun <- calcular_metricas(test_gam$O3_objetivo, pred_gam_2025)
met_xgb_test_comun <- calcular_metricas(test_gam$O3_objetivo, pred_xgb_2025_comun)

comparacion_prueba <- bind_rows(
  met_persist_test_comun |> mutate(Modelo = "Persistencia diaria", .before = 1),
  met_gam_test_comun |> mutate(Modelo = paste0("GAM ", familia_gam), .before = 1),
  met_xgb_test_comun |> mutate(Modelo = "XGBoost", .before = 1)
) |>
  mutate(Periodo = "Prueba 2025", Observaciones = nrow(test_gam), .after = Modelo)

comparacion_modelos <- bind_rows(comparacion_validacion, comparacion_prueba)
```

# 1. Objetivo actualizado

El objetivo inicial del reto era amplio: estudiar relaciones entre contaminantes y meteorología y explorar alternativas predictivas. Conforme avanzó la preparación de datos, el objetivo se hizo más específico. El análisis mostró que **O3** tiene una señal meteorológica y temporal clara, mientras que 2020 presenta entre aproximadamente 94 % y 100 % de faltantes de O3 en las estaciones seleccionadas, por lo que ese año no es adecuado para modelado supervisado.

El objetivo actual es **predecir la concentración horaria de O3 entre las 10:00 y las 20:00 con 24 horas de anticipación en las estaciones NTE, NTE2, NO y NE de SIMA**, utilizando historia reciente de O3, meteorología y estructura temporal. El horizonte se fijó en 24 horas porque el análisis previo mostró una periodicidad diaria marcada: el O3 observado hoy a una hora determinada es una referencia natural para el O3 de mañana a la misma hora.

# 2. Datos y preparación

La base de modelado utiliza información de **2021 a junio de 2025**. La limpieza previa homologó nombres de variables, convirtió códigos inválidos como `-9999` a `NA`, validó rangos físicos por año, eliminó duplicados y conservó los valores extremos plausibles. El O3 objetivo no se imputa para evitar introducir información artificial en la variable a predecir.

| Componente | Variables principales | Papel en el modelo |
|---|---|---|
| Historial de O3 | O3 actual y rezagos diarios/recientes | Capturar persistencia y ciclo diario. |
| Meteorología | SR, TEMP, RH, WS, dirección del viento | Representar condiciones de formación y dispersión. |
| Contexto | Estación, hora y mes objetivo | Incorporar diferencias espaciales y estacionales. |
| Objetivo | O3 a 24 h | Concentración horaria futura entre 10:00 y 20:00. |

La separación es estrictamente cronológica: **2021-2023** para entrenamiento, **2024** para validación y selección, y **2025** como prueba final. No se realiza partición aleatoria, porque rompería la dependencia temporal y produciría fuga de información.

```{r}
#| label: perfil-o3
#| fig-cap: "Ciclo horario promedio de O3 en 2021-2024."
#| fig-height: 2.2
#| fig-width: 6.7
ggplot(perfil_horario, aes(Hora, O3_promedio)) +
  geom_line(linewidth = 0.7) +
  geom_point(size = 1.4) +
  geom_vline(xintercept = c(10, 20), linetype = 2) +
  scale_x_continuous(breaks = seq(0, 23, 2)) +
  labs(x = "Hora", y = "O3 promedio") +
  theme_minimal(base_size = 8)
```

La curva horaria confirma una estructura diaria fuerte y justifica concentrar el pronóstico en el intervalo 10:00-20:00, donde se observan niveles de O3 más relevantes para el análisis.

# 3. Técnicas estadísticas seleccionadas

La rúbrica recomienda, idealmente, combinar una técnica de dependencia con una de interdependencia. En este proyecto el objetivo final es explícitamente **predictivo**, por lo que se priorizan dos técnicas de dependencia complementarias:

- **GAM (Generalized Additive Model):** modelo estadístico interpretable que permite relaciones no lineales suaves entre O3 y variables meteorológicas sin imponer una forma lineal rígida. Se parte de la especificación desarrollada en `GAM.qmd`.
- **XGBoost:** ensamble de árboles que captura interacciones y no linealidades complejas, tolera valores faltantes en predictores y permite medir importancia mediante `Gain`. Se utiliza la configuración final definida en `xgboost.qmd`.

La comparación entre ambos permite contrastar **interpretabilidad estadística** frente a **flexibilidad predictiva**, manteniendo el mismo objetivo temporal de 24 horas.

# 4. GAM: adecuación, supuestos y variables

El GAM utiliza O3 actual, O3 de 24 horas antes del origen, radiación solar, temperatura, humedad, velocidad y dirección del viento, hora, mes y estación. Como `GAM.qmd` mostró problemas de heterocedasticidad y cola derecha bajo una familia gaussiana, se compara esa especificación con una familia **Gamma con link log**, apropiada para una respuesta positiva cuya variabilidad aumenta con la media.

```{r}
#| label: familias-gam
knitr::kable(
  tabla_familias_gam |>
    mutate(across(c(MAE, RMSE), ~ round(.x, 3))),
  col.names = c("Familia", "MAE", "RMSE"),
  caption = "Selección de familia del GAM en validación 2024.",
  booktabs = TRUE
)
```

La familia seleccionada por menor RMSE es **`r familia_gam`**. El modelo explica aproximadamente **`r round(deviance_gam, 1)` %** de la devianza en entrenamiento. La concurvidad máxima estimada entre los términos suaves es **`r round(max_concurvity, 2)`**; este diagnóstico se revisa porque una concurvidad alta dificulta separar el efecto de predictores relacionados.

```{r}
#| label: smooths-gam
knitr::kable(
  tabla_smooths |>
    mutate(
      EDF = round(EDF, 2),
      Estadistico = round(Estadistico, 2),
      p_valor = format.pval(p_valor, digits = 2, eps = 0.001)
    ),
  col.names = c("Término", "EDF", "Estadístico", "p"),
  caption = "Términos suaves más relevantes del GAM.",
  booktabs = TRUE
)
```

Un EDF cercano a 1 representa una relación aproximadamente lineal; valores mayores indican una forma más flexible. Esta tabla permite identificar qué variables requieren una relación no lineal para explicar el O3 futuro.

```{r}
#| label: diagnostico-gam
#| fig-cap: "Diagnóstico compacto de residuos del GAM seleccionado."
#| fig-height: 2.1
#| fig-width: 6.7
res_gam <- residuals(modelo_gam_validacion, type = "deviance")
fit_gam <- fitted(modelo_gam_validacion)
op <- par(mfrow = c(1, 2), mar = c(3.2, 3.2, 1.3, 0.7), cex = 0.8)
plot(fit_gam, res_gam, pch = 16, cex = 0.25,
     xlab = "Ajustados", ylab = "Residuos")
abline(h = 0, lty = 2)
qqnorm(res_gam, pch = 16, cex = 0.25, main = "QQ-plot")
qqline(res_gam, lty = 2)
par(op)
```

# 5. XGBoost: validación y papel de las variables

El XGBoost final utiliza la historia de O3 alineada con la misma hora de uno a cuatro días anteriores al objetivo, rezagos recientes, meteorología, estación y variables cíclicas de hora y mes. La configuración quedó congelada con `eta = 0.05`, `max_depth = 4`, `min_child_weight = 5`, `subsample = 0.8`, `colsample_bytree = 0.8`, `lambda = 1` y **119 iteraciones**. XGBoost no exige normalidad u homocedasticidad y maneja `NA` de los predictores de forma nativa; la principal precaución metodológica es conservar la separación temporal y evitar fuga de información.

```{r}
#| label: importancia-xgb
#| fig-cap: "Variables con mayor Gain en el XGBoost de 24 horas."
#| fig-height: 2.6
#| fig-width: 6.7
importancia_xgb |>
  mutate(Feature = forcats::fct_reorder(Feature, Gain)) |>
  ggplot(aes(Feature, Gain)) +
  geom_col() +
  coord_flip() +
  labs(x = NULL, y = "Gain") +
  theme_minimal(base_size = 8)
```

La importancia se interpreta como contribución predictiva, no como causalidad. El historial diario de O3 domina el modelo, consistente con la periodicidad de 24 horas observada previamente; meteorología y contexto temporal funcionan como correcciones cuando el día siguiente difiere del anterior.

# 6. Validación de los modelos

Para comparar GAM y XGBoost de manera justa, la tabla siguiente usa exactamente las mismas observaciones completas requeridas por el GAM. La persistencia diaria, $\widehat{O3}_{t+24}=O3_t$, funciona como referencia mínima.

```{r}
#| label: tabla-comparacion-modelos
knitr::kable(
  comparacion_modelos |>
    mutate(across(c(MAE, RMSE), ~ round(.x, 3))) |>
    select(Periodo, Modelo, Observaciones, MAE, RMSE),
  col.names = c("Periodo", "Modelo", "n", "MAE", "RMSE"),
  caption = "Comparación de persistencia, GAM y XGBoost sobre muestras comunes.",
  booktabs = TRUE
)
```

```{r}
#| label: grafica-comparacion-modelos
#| fig-cap: "RMSE de los modelos en validación 2024 y prueba 2025."
#| fig-height: 2.3
#| fig-width: 6.7
comparacion_modelos |>
  ggplot(aes(Modelo, RMSE)) +
  geom_col() +
  facet_wrap(~ Periodo, scales = "free_x") +
  labs(x = NULL, y = "RMSE") +
  theme_minimal(base_size = 8) +
  theme(axis.text.x = element_text(angle = 15, hjust = 1))
```

Además de la comparación común, la prueba oficial de XGBoost sobre todas las observaciones de 2025 donde existe la referencia diaria contiene **`r nrow(test_xgb_oficial)` observaciones**. En ese conjunto, la persistencia obtiene MAE **`r round(met_persist_xgb_2025$MAE, 3)`** y RMSE **`r round(met_persist_xgb_2025$RMSE, 3)`**, mientras XGBoost alcanza MAE **`r round(met_xgb_2025$MAE, 3)`** y RMSE **`r round(met_xgb_2025$RMSE, 3)`**. Esto representa reducciones de **`r round(mejora_xgb_mae, 1)` % en MAE** y **`r round(mejora_xgb_rmse, 1)` % en RMSE**.

La mejora de RMSE de XGBoost aparece en las cuatro estaciones, con un rango de **`r round(min(metricas_xgb_estacion$Mejora_RMSE_pct), 1)` % a `r round(max(metricas_xgb_estacion$Mejora_RMSE_pct), 1)` %**. Por tanto, la ganancia global no depende de una sola zona de monitoreo.

# 7. Interpretación y conclusión parcial

Los resultados muestran que el problema puede formularse de forma más concreta que al inicio del reto. La señal más fuerte para anticipar O3 a 24 horas es su **estructura diaria**: el valor observado a la misma hora en días previos contiene una parte importante de la información. Sin embargo, la persistencia diaria no es suficiente; ambos modelos incorporan meteorología y contexto para representar cambios entre días.

El GAM aporta una lectura estadística de relaciones suaves y permite revisar explícitamente distribución de residuos y concurvidad. XGBoost es menos interpretable en forma funcional, pero captura interacciones complejas, tolera faltantes en predictores y en la prueba final mantiene una reducción clara del error respecto a persistencia. La elección final entre modelos debe considerar simultáneamente precisión, cobertura de datos e interpretabilidad; para una aplicación operativa, XGBoost es el candidato principal si conserva la mejor precisión fuera de muestra, mientras GAM sirve como referencia estadística interpretable.

Hasta esta etapa se logró: (1) depurar y estructurar la serie temporal, (2) fijar un objetivo de 24 horas, (3) construir dos modelos no lineales, (4) validar cronológicamente y (5) realizar una prueba final fuera de muestra. Lo siguiente es integrar la retroalimentación de SIMA, diseñar una interfaz sencilla para uso del modelo y documentar cómo se actualizarían las predicciones con datos nuevos. Una pregunta pendiente es cuánto mejoraría el pronóstico al incorporar **pronósticos meteorológicos futuros** en lugar de usar únicamente la meteorología disponible en el origen.

# 8. Código y referencias

El código completo, la preparación de datos y los modelos se encuentran en:

[Repositorio del proyecto en GitHub](https://github.com/Reyivan777/Reto-Multivariados)

Referencias principales: Chen, T. y Guestrin, C. (2016), *XGBoost: A Scalable Tree Boosting System*; Wood, S. N. (2017), *Generalized Additive Models: An Introduction with R*; y los datos horarios proporcionados por SIMA para la Zona Metropolitana de Monterrey.
