---
title: "reglinealmultiple"
format: html
---

## Objetivo de este archivo

Este archivo construye, ajusta y evalúa un modelo de **Regresión Lineal
Múltiple (MLR)** para predecir la concentración de O3 una hora hacia adelante.
Este es el **primer modelo del proyecto**: una técnica clásica de dependencia,
interpretable, que permite establecer una primera referencia de qué tan bien
se puede predecir O3 a partir de variables meteorológicas y de la historia
reciente del propio contaminante, antes de explorar técnicas más complejas.

Este archivo parte directamente de `data/base_modelado_o3.rds`. Esa base ya
contiene la cuadrícula horaria, las variables limpias y los rezagos de O3
seleccionados en `reporte.qmd`. Aquí no se vuelve a homologar fechas ni a
limpiar mediciones.

La definición del problema sigue los lineamientos acordados por el equipo
para esta etapa, de modo que los resultados sean comparables con los de
modelos futuros que trabajen sobre la misma base:

- estaciones: `NTE`, `NTE2`, `NO` y `NE`;
- periodo útil: 2021-2025;
- entrenamiento: 2021-2023;
- validación: 2024;
- prueba final: 2025 (reservado, no se usa en este archivo);
- horas objetivo: 10:00-20:00;
- horizonte analizado aquí: **una hora de anticipación (h = 1)**.

## Carga de la base de modelado

```{r}
#| message: false
library(tidyverse)
library(here)
library(lubridate)
library(car)
library(broom)

options(scipen = 999)
set.seed(123)
```

```{r}
ruta_base_modelado <- here("data", "base_modelado_o3.rds")

if (!file.exists(ruta_base_modelado)) {
  stop(
    "No se encontró data/base_modelado_o3.rds. ",
    "Renderiza primero quarto/reporte.qmd para generar la base de modelado."
  )
}

base_origen_modelado <- readRDS(ruta_base_modelado)

columnas_requeridas <- c(
  "Estacion", "fecha_hora",
  "O3_t", "O3_lag_1", "O3_lag_2", "O3_lag_3", "O3_lag_24",
  "SR", "TEMP", "RH", "WS", "WD_sin", "WD_cos", "NOX"
)

faltantes_estructura <- setdiff(columnas_requeridas, names(base_origen_modelado))

if (length(faltantes_estructura) > 0) {
  stop(
    "La base de modelado no contiene: ",
    paste(faltantes_estructura, collapse = ", ")
  )
}

resumen_base_mlr <- tibble(
  Registros = nrow(base_origen_modelado),
  Desde = min(base_origen_modelado$fecha_hora),
  Hasta = max(base_origen_modelado$fecha_hora),
  Estaciones = n_distinct(base_origen_modelado$Estacion),
  O3_t_disponible_pct = round(mean(!is.na(base_origen_modelado$O3_t)) * 100, 1)
)

knitr::kable(
  resumen_base_mlr,
  caption = "Verificación de la base recibida desde reporte.qmd"
)
```

## Construcción del horizonte

Se utiliza exactamente la misma lógica de construcción de horizonte que en
`xgboost.qmd`, para que ambos modelos se entrenen y evalúen sobre la misma
definición de `O3_objetivo`, los mismos periodos y las mismas horas del día.

```{r}
construir_base_horizonte <- function(datos, h) {
  datos |>
    group_by(Estacion) |>
    mutate(
      O3_objetivo = lead(O3_t, h)
    ) |>
    ungroup() |>
    mutate(
      Horizonte_h = h,
      fecha_objetivo = fecha_hora + hours(h),
      Anio_objetivo = year(fecha_objetivo),
      Hora_objetivo = hour(fecha_objetivo),
      Mes_objetivo = month(fecha_objetivo),
      Hora_sin_obj = sin(2 * pi * Hora_objetivo / 24),
      Hora_cos_obj = cos(2 * pi * Hora_objetivo / 24),
      Mes_sin_obj = sin(2 * pi * (Mes_objetivo - 1) / 12),
      Mes_cos_obj = cos(2 * pi * (Mes_objetivo - 1) / 12),
      Periodo = case_when(
        Anio_objetivo %in% 2021:2023 ~ "Entrenamiento",
        Anio_objetivo == 2024 ~ "Validacion",
        Anio_objetivo == 2025 ~ "Prueba",
        TRUE ~ NA_character_
      )
    ) |>
    filter(
      !is.na(Periodo),
      between(Hora_objetivo, 10, 20)
    )
}

base_h1 <- construir_base_horizonte(base_origen_modelado, 1) |>
  filter(!is.na(O3_objetivo))

resumen_h1 <- base_h1 |>
  count(Periodo, name = "Observaciones_con_objetivo") |>
  arrange(factor(Periodo, levels = c("Entrenamiento", "Validacion", "Prueba")))

knitr::kable(
  resumen_h1,
  caption = "Observaciones disponibles para predecir O3 con una hora de anticipación"
)
```

Esta tabla queda documentada como referencia: cualquier modelo futuro que se
construya sobre esta misma base y estos mismos periodos debería reportar
exactamente estos mismos conteos de observaciones por periodo, lo que permite
confirmar que ambos parten de la misma definición del problema.

## Modelo de persistencia (referencia)

Se recalcula aquí el modelo de persistencia como referencia mínima, siguiendo
la misma definición que el resto del equipo:

$$\widehat{O_3}(t+1) = O_3(t)$$

```{r}
calcular_metricas <- function(observado, predicho) {
  ok <- !is.na(observado) & !is.na(predicho)
  tibble(
    Observaciones = sum(ok),
    MAE = mean(abs(observado[ok] - predicho[ok])),
    RMSE = sqrt(mean((observado[ok] - predicho[ok])^2))
  )
}

entrenamiento_h1 <- base_h1 |> filter(Periodo == "Entrenamiento")
validacion_h1    <- base_h1 |> filter(Periodo == "Validacion")

validacion_comun_persistencia <- validacion_h1 |> filter(!is.na(O3_t))

metricas_persistencia_h1 <- calcular_metricas(
  validacion_comun_persistencia$O3_objetivo,
  validacion_comun_persistencia$O3_t
) |>
  mutate(Modelo = "Persistencia", .before = 1)
```

## Regresión Lineal Múltiple

### Predictores utilizados

Se utiliza el conjunto principal de predictores acordado por el equipo para
esta etapa del modelado. `NOX` se deja fuera por ahora, ya que su relación con
O3 responde a dinámicas de formación/consumo fotoquímico más complejas y se
prefiere evaluarlo por separado en una iteración posterior:

- O3 actual y rezagos de 1, 2, 3 y 24 horas;
- radiación solar, temperatura, humedad relativa y velocidad del viento;
- componentes seno y coseno de la dirección del viento;
- hora y mes del instante que se desea predecir (codificados como seno/coseno
  por su naturaleza cíclica);
- estación de monitoreo (variable categórica).

**Limitación importante de esta técnica:** la regresión lineal **no puede
manejar valores faltantes de forma nativa**. `lm()` descarta automáticamente
(mediante *listwise deletion*) cualquier fila donde falte al menos uno de los
predictores o la variable objetivo. Esto se documenta explícitamente a
continuación, ya que reduce el número efectivo de observaciones utilizadas y
es un costo a tener en cuenta frente a técnicas que sí toleran NA de forma
nativa.

```{r}
formula_mlr <- O3_objetivo ~ O3_t + O3_lag_1 + O3_lag_2 + O3_lag_3 + O3_lag_24 +
  SR + TEMP + RH + WS + WD_sin + WD_cos +
  Hora_sin_obj + Hora_cos_obj + Mes_sin_obj + Mes_cos_obj + Estacion

modelo_lm_h1 <- lm(formula_mlr, data = entrenamiento_h1)

resumen_descarte <- tibble(
  Observaciones_entrenamiento_totales = nrow(entrenamiento_h1),
  Observaciones_usadas_por_lm = nobs(modelo_lm_h1),
  Porcentaje_descartado = round(
    100 * (1 - nobs(modelo_lm_h1) / nrow(entrenamiento_h1)),
    1
  )
)

knitr::kable(
  resumen_descarte,
  caption = "Observaciones descartadas por lm() debido a NA en predictores"
)
```

Aproximadamente el 17% de las observaciones de entrenamiento se descartan
porque al menos uno de los predictores meteorológicos o algún rezago de O3
está ausente en esa hora. Este es un costo directo de usar un modelo que
requiere datos completos, y es un punto relevante a considerar frente a
técnicas alternativas que puedan tolerar valores faltantes de forma nativa.

### Ajuste del modelo y coeficientes

```{r}
tabla_coeficientes <- tidy(modelo_lm_h1, conf.int = TRUE) |>
  mutate(across(where(is.numeric), ~ round(.x, 4)))

knitr::kable(
  tabla_coeficientes,
  caption = "Coeficientes del modelo de regresión lineal múltiple (h = 1)"
)
```

```{r}
glance_lm <- glance(modelo_lm_h1) |>
  select(r.squared, adj.r.squared, sigma, statistic, p.value, df, nobs) |>
  mutate(across(where(is.numeric), ~ round(.x, 4)))

knitr::kable(
  glance_lm,
  caption = "Bondad de ajuste del modelo (sobre datos de entrenamiento)"
)
```

El modelo alcanza un R² ajustado de aproximadamente **`r round(glance(modelo_lm_h1)$adj.r.squared, 3)`**
sobre el conjunto de entrenamiento, lo que indica que las variables
meteorológicas y los rezagos de O3 explican una proporción muy alta de la
variabilidad de O3 una hora hacia adelante. Esto es consistente con lo
reportado por Cifuentes et al. (2021), quienes encontraron correlaciones
altas (R entre 0.87 y 0.94) al predecir O3 horario a partir de variables
meteorológicas.

### Multicolinealidad (VIF)

Antes de interpretar los coeficientes individualmente, es necesario descartar
que estén distorsionados por multicolinealidad entre predictores.

```{r}
vif_valores <- vif(modelo_lm_h1)

tabla_vif <- if (is.matrix(vif_valores)) {
  as_tibble(vif_valores, rownames = "Variable") |>
    rename(VIF_ajustado = `GVIF^(1/(2*Df))`) |>
    select(Variable, VIF_ajustado) |>
    mutate(VIF_ajustado = round(VIF_ajustado^2, 2))
} else {
  tibble(Variable = names(vif_valores), VIF = round(vif_valores, 2))
}

tabla_vif <- tabla_vif |> arrange(desc(across(2)))

knitr::kable(
  tabla_vif,
  caption = "Factor de inflación de varianza (VIF) por predictor"
)
```

```{r}
#| fig-width: 6
#| fig-height: 4.5
ggplot(tabla_vif, aes(x = reorder(Variable, .data[[names(tabla_vif)[2]]]), y = .data[[names(tabla_vif)[2]]])) +
  geom_col() +
  geom_hline(yintercept = 5, color = "red", linetype = "dashed") +
  geom_hline(yintercept = 10, color = "darkred", linetype = "dashed") +
  coord_flip() +
  labs(
    x = NULL,
    y = "VIF",
    title = "Multicolinealidad por predictor",
    subtitle = "Líneas punteadas: umbrales de referencia en 5 y 10"
  ) +
  theme_minimal()
```

Los rezagos de O3 (`O3_lag_1`, `O3_lag_2`, `O3_lag_3`) presentan valores de
VIF considerablemente altos (varios por encima de 10), lo cual es esperable:
son mediciones consecutivas del mismo contaminante y están, por construcción,
fuertemente correlacionadas entre sí y con `O3_t`. Esto significa que **los
coeficientes individuales de cada rezago no deben interpretarse de forma
aislada** (su efecto está mezclado con el de los demás rezagos), aunque el
modelo en conjunto puede seguir prediciendo de forma confiable. El resto de
las variables meteorológicas no muestra problemas relevantes de
colinealidad.

### Importancia de variables (coeficientes estandarizados)

Como los predictores están en escalas distintas (ppb, °C, %, km/h, etc.), los
coeficientes crudos de la tabla anterior no son directamente comparables entre
sí. Para poder hablar de "importancia" de forma comparable con la medida de
`Gain` que usa XGBoost, se estandarizan los coeficientes:

$$\beta_{estandarizado} = \beta \times \frac{\sigma_x}{\sigma_y}$$

```{r}
disenio <- model.matrix(modelo_lm_h1)
coefs_num <- coef(modelo_lm_h1)
coefs_num <- coefs_num[names(coefs_num) != "(Intercept)"]
sd_y <- sd(model.frame(modelo_lm_h1)$O3_objetivo)
sd_x <- apply(disenio[, names(coefs_num), drop = FALSE], 2, sd)

importancia_mlr <- tibble(
  Variable = names(coefs_num),
  Coeficiente = coefs_num,
  Coef_estandarizado = coefs_num * sd_x[names(coefs_num)] / sd_y
) |>
  mutate(Importancia_abs = abs(Coef_estandarizado)) |>
  arrange(desc(Importancia_abs))

knitr::kable(
  importancia_mlr |> mutate(across(where(is.numeric), ~ round(.x, 4))),
  caption = "Coeficientes estandarizados, ordenados por importancia absoluta"
)
```

```{r}
#| fig-width: 6
#| fig-height: 4.5
importancia_mlr |>
  mutate(Variable = forcats::fct_reorder(Variable, Importancia_abs)) |>
  ggplot(aes(x = Variable, y = Coef_estandarizado, fill = Coef_estandarizado > 0)) +
  geom_col(show.legend = FALSE) +
  coord_flip() +
  labs(
    x = NULL,
    y = "Coeficiente estandarizado",
    title = "Importancia de variables en la regresión lineal (h = 1)"
  ) +
  theme_minimal()
```

`O3_t` es, por mucho, la variable más importante del modelo, seguida por
`O3_lag_1` y por la componente horaria (`Hora_cos_obj`). Esto tiene sentido
físico: la concentración de O3 tiene alta autocorrelación hora a hora, y el
ciclo diurno captura el patrón de formación fotoquímica del ozono (mayor
radiación solar durante el día favorece su formación). Esta jerarquía de
importancia servirá como punto de comparación cuando el equipo evalúe otras
técnicas de modelado sobre la misma base.

### Diagnóstico de supuestos: análisis de residuales

```{r}
diagnosticos <- augment(modelo_lm_h1)
```

```{r}
#| fig-width: 6
#| fig-height: 4.5
ggplot(diagnosticos, aes(x = .fitted, y = .resid)) +
  geom_point(alpha = 0.15, size = 0.6) +
  geom_hline(yintercept = 0, color = "red") +
  geom_smooth(se = FALSE, color = "blue", linewidth = 0.6) +
  labs(
    x = "Valores ajustados",
    y = "Residuales",
    title = "Residuales vs. valores ajustados"
  ) +
  theme_minimal()
```

```{r}
#| fig-width: 6
#| fig-height: 4.5
ggplot(diagnosticos, aes(sample = .std.resid)) +
  stat_qq(alpha = 0.2, size = 0.6) +
  stat_qq_line(color = "red") +
  labs(title = "QQ-plot de residuales estandarizados") +
  theme_minimal()
```

```{r}
#| fig-width: 6
#| fig-height: 4.5
ggplot(diagnosticos, aes(x = .fitted, y = sqrt(abs(.std.resid)))) +
  geom_point(alpha = 0.15, size = 0.6) +
  geom_smooth(se = FALSE, color = "blue", linewidth = 0.6) +
  labs(
    x = "Valores ajustados",
    y = expression(sqrt("|Residual estandarizado|")),
    title = "Scale-Location"
  ) +
  theme_minimal()
```

Los tres supuestos clásicos de la regresión lineal no se cumplen del todo:

- **Linealidad/homocedasticidad:** la gráfica de residuales vs. ajustados
  muestra una ligera tendencia descendente en concentraciones altas de O3, lo
  que sugiere que el modelo **subestima sistemáticamente los picos más altos**
  de ozono. Esto es consistente con lo que reportan Cifuentes et al. (2021)
  para PM2.5: los modelos meteorológicos capturan bien el comportamiento
  general, pero no los episodios extremos, que suelen depender de fuentes
  locales de emisión no incluidas como predictores.
- **Normalidad:** el QQ-plot muestra colas notablemente más pesadas que una
  normal, con varios residuales estandarizados por encima de 10-20
  desviaciones estándar. Esto indica presencia de observaciones extremas
  (probablemente episodios reales de contaminación alta) que la regresión
  lineal no logra capturar bien.
- **Multicolinealidad:** ya documentada en la sección de VIF; afecta la
  interpretación individual de los rezagos de O3 pero no invalida el modelo
  como herramienta predictiva.

Estas violaciones no descartan el uso del modelo como referencia inicial, pero
sí son una señal clara de que **la relación entre meteorología y O3 no es
puramente lineal**, especialmente en los episodios de concentración más alta.
Esto abre una pregunta metodológica relevante para las siguientes iteraciones
del proyecto: ¿un modelo capaz de capturar relaciones no lineales lograría
reducir este sesgo en los picos de contaminación?

### Evaluación en el conjunto de validación (2024)

Para que la comparación contra persistencia sea justa, ambos modelos se
evalúan sobre el mismo subconjunto de observaciones: aquellas donde la
regresión lineal sí pudo generar una predicción (es decir, sin NA en ningún
predictor).

```{r}
pred_val_h1 <- predict(modelo_lm_h1, newdata = validacion_h1)

indices_comunes_mlr <- which(!is.na(pred_val_h1) & !is.na(validacion_h1$O3_objetivo))

metricas_persistencia_comun <- calcular_metricas(
  validacion_h1$O3_objetivo[indices_comunes_mlr],
  validacion_h1$O3_t[indices_comunes_mlr]
) |>
  mutate(Modelo = "Persistencia", .before = 1)

metricas_mlr_h1 <- calcular_metricas(
  validacion_h1$O3_objetivo[indices_comunes_mlr],
  pred_val_h1[indices_comunes_mlr]
) |>
  mutate(Modelo = "Regresión lineal múltiple", .before = 1)

comparacion_h1 <- bind_rows(
  metricas_persistencia_comun,
  metricas_mlr_h1
) |>
  mutate(across(c(MAE, RMSE), ~ round(.x, 3)))

knitr::kable(
  comparacion_h1,
  caption = "Comparación en validación 2024 para h = 1 (mismo subconjunto para ambos modelos)"
)
```

La regresión lineal múltiple **reduce considerablemente el error frente a
persistencia**: el MAE baja de 6.98 a 4.68 ppb y el RMSE de 9.55 a 6.65 ppb,
una reducción de aproximadamente 30% en ambas métricas. Esto confirma que
existe una relación explotable entre las variables meteorológicas, los
rezagos de O3 y la concentración futura, y establece una referencia clara de
desempeño mínimo esperado para cualquier modelo más sofisticado que se
construya sobre esta misma base en las siguientes iteraciones del proyecto.

## Conclusión parcial y siguientes pasos

Este primer modelo de regresión lineal múltiple sirve como **línea base
interpretable** para el resto del análisis del equipo. Los principales
hallazgos son:

1. Un modelo lineal simple ya logra un desempeño considerablemente mejor que
   la persistencia (reducción de RMSE de aproximadamente el 30%), confirmando
   que la meteorología y la historia reciente de O3 contienen información
   predictiva real.
2. Las variables más importantes del modelo son `O3_t`, `O3_lag_1` y la
   estructura horaria del día (`Hora_cos_obj`, `Hora_sin_obj`), lo cual es
   consistente con la física conocida de la formación fotoquímica del ozono y
   servirá como referencia al evaluar otras técnicas sobre esta misma base.
3. El modelo lineal **no cumple completamente los supuestos de normalidad y
   homocedasticidad**, y subestima los picos más altos de O3. Esto plantea la
   pregunta de si una técnica capaz de capturar relaciones no lineales podría
   reducir este sesgo en los episodios de contaminación más severos.
4. La necesidad de datos completos (sin NA) es una limitación práctica
   importante: se descarta cerca del 17% de las observaciones de
   entrenamiento por *listwise deletion*, lo cual deberá contrastarse contra
   técnicas que toleren valores faltantes de forma nativa.

**Siguientes pasos:** extender este modelo a los horizontes de 6, 12 y 24
horas para verificar si su desempeño relativo frente a persistencia se
mantiene conforme aumenta la anticipación, y usar estos resultados como línea
base al evaluar técnicas adicionales (de dependencia no lineal y de
interdependencia) sobre la misma base de datos en las siguientes iteraciones
del proyecto.