---
title: "Reporte del reto SIMA: predicción de ozono a corto plazo"
author:
  - "Equipo 4:"
  - "Rey Iván de la Fuente Chávez, A01709445"
  - "Jannette Cristina Flores Rodríguez, A01255711"
  - "Matías Romero Mariné, A01708802"
  - "Emilio Alonso Sánchez, A00841853"
  - "Dulce Alejandra Sánchez López, A01412307"
date: today
format:
  pdf:
    toc: true
    toc-depth: 3
    number-sections: true
execute:
  echo: false
---

# Introducción y planteamiento

## Contexto del proyecto

La contaminación atmosférica representa un problema relevante para la salud pública y para la gestión ambiental de las ciudades. En la Zona Metropolitana de Monterrey (ZMM), las concentraciones de contaminantes pueden variar considerablemente a lo largo del día debido a la interacción entre emisiones, condiciones meteorológicas y características propias de cada zona. Por esta razón, además de conocer el estado actual de la calidad del aire, resulta útil estudiar si los registros históricos permiten anticipar su comportamiento en el corto plazo.

En Nuevo León, el Sistema Integral de Monitoreo Ambiental (SIMA) opera una red de estaciones que registra de forma horaria contaminantes atmosféricos y variables meteorológicas. Entre los contaminantes disponibles se encuentran monóxido de carbono (CO), monóxido de nitrógeno (NO), dióxido de nitrógeno (NO2), óxidos de nitrógeno (NOX), ozono (O3), partículas menores a 10 y 2.5 micrómetros (PM10 y PM2.5) y dióxido de azufre (SO2). También se registran variables como temperatura, humedad relativa, radiación solar, presión atmosférica, precipitación, velocidad del viento y dirección del viento.

El reto planteado por SIMA permite analizar estas mediciones mediante técnicas estadísticas multivariadas y de modelado predictivo. En las primeras exploraciones del conjunto de datos se observó que intentar estudiar y predecir simultáneamente todos los contaminantes producía un objetivo demasiado amplio. Por ello, el proyecto se delimita a un problema concreto: **la predicción de la concentración horaria de ozono (O3) en el corto plazo**.

## Problema de investigación

El ozono troposférico es un contaminante cuyo comportamiento está relacionado con las condiciones atmosféricas y con otros contaminantes presentes en el ambiente. La temperatura, la radiación solar, la humedad y el viento, entre otras variables, pueden aportar información relevante para entender su variación. Además, al tratarse de mediciones horarias, la concentración observada en un momento también depende de la dinámica temporal reciente.

Los registros históricos de SIMA contienen ambas fuentes de información: las condiciones meteorológicas y de contaminación observadas en distintas estaciones, así como su evolución temporal. El problema central del proyecto consiste en determinar si esta información puede utilizarse para generar pronósticos útiles de O3 con anticipación suficiente para apoyar el seguimiento de episodios de concentración elevada.

El análisis se enfocará inicialmente en las estaciones `NTE`, `NTE2`, `NO` y `NE`, utilizando los registros disponibles entre 2020 y 2025. Esta delimitación permite trabajar con un conjunto espacial manejable y mantener continuidad con el análisis exploratorio realizado previamente, sin intentar modelar simultáneamente toda la red de monitoreo.

## Pregunta de investigación

**¿Con qué precisión puede predecirse la concentración horaria de O3 con un horizonte de hasta 24 horas en las estaciones NTE, NTE2, NO y NE, utilizando los registros históricos de contaminantes, variables meteorológicas y variables temporales proporcionados por SIMA entre 2020 y 2025?**

Esta pregunta transforma el reto en un problema de predicción temporal claramente evaluable: existe una variable objetivo definida, un horizonte de pronóstico específico y un conjunto delimitado de datos con el cual entrenar y evaluar los modelos.

## Objetivo general

Desarrollar y evaluar modelos capaces de **predecir la concentración horaria de ozono (O3) con un horizonte de hasta 24 horas** en las estaciones `NTE`, `NTE2`, `NO` y `NE` de la Zona Metropolitana de Monterrey, utilizando información histórica de contaminantes, variables meteorológicas y características temporales registradas por SIMA durante el periodo 2020-2025.

## Objetivos específicos

1. Preparar y validar la calidad de los registros históricos necesarios para modelar O3, conservando la estructura temporal y espacial de las mediciones.
2. Caracterizar el comportamiento del O3 e identificar qué variables meteorológicas, contaminantes y patrones temporales aportan información relevante para su predicción.
3. Construir variables derivadas que representen la dinámica temporal del problema, incluyendo características de fecha y hora y rezagos de mediciones disponibles antes del momento de predicción.
4. Construir y comparar al menos dos enfoques de modelado, incluyendo un modelo estadístico interpretable y un modelo capaz de representar relaciones no lineales.
5. Evaluar los modelos mediante una separación cronológica de los datos y métricas de error, analizando además cómo cambia el desempeño según el horizonte de predicción y la estación de monitoreo.

## Justificación y antecedentes

La relevancia del problema parte de la relación entre contaminación atmosférica y salud pública. Cerón Bretón et al. (2020) documentaron asociaciones entre contaminación atmosférica, temperatura y mortalidad diaria en el norte de México. A nivel internacional, las Guías de Calidad del Aire de la Organización Mundial de la Salud resaltan la importancia de reducir la exposición de la población a contaminantes criterio y de contar con información confiable para su seguimiento (Hoffmann et al., 2021).

Desde la perspectiva predictiva, Cifuentes et al. (2021) analizaron la predicción horaria de O3 y PM2.5 mediante variables meteorológicas y distintos modelos, mostrando que información como temperatura y radiación solar puede resultar útil para anticipar concentraciones de contaminantes. Este antecedente proporciona una base metodológica para estudiar si los registros históricos de SIMA permiten construir modelos adaptados a las condiciones de la ZMM.

La elección de O3 como variable objetivo también responde al análisis exploratorio realizado durante el proyecto. Frente a otros contaminantes, el ozono mostró asociaciones meteorológicas más claras y consistentes, por lo que ofrece un punto de partida razonable para construir un primer sistema predictivo. Estas relaciones se volverán a cuantificar y validar en la sección de análisis exploratorio de este reporte antes de utilizarse para seleccionar predictores.

El objetivo no es atribuir causalidad a las variables ni sustituir los procedimientos oficiales de pronóstico de SIMA. El propósito es evaluar, con los datos disponibles y dentro del alcance académico del reto, qué tan bien puede anticiparse el comportamiento del O3 y qué información resulta más útil para hacerlo.

## Alcance del pronóstico

El horizonte máximo de predicción se establece en **24 horas**. Esto no significa utilizar los datos de 2020-2025 para generar una predicción fija de un día posterior al final de la base. El modelo se plantea como un esquema de pronóstico móvil.

En un momento determinado $t$, únicamente se utilizará información disponible hasta ese instante para estimar las concentraciones futuras de O3 durante las horas siguientes. De forma conceptual:

$$
\text{información disponible hasta } t
\longrightarrow
\widehat{O_3}(t+1),\ldots,\widehat{O_3}(t+24)
$$

Cuando exista una nueva medición, esa información podrá incorporarse para generar nuevamente el pronóstico de las siguientes 24 horas. Esta estructura evita utilizar información futura durante la predicción y permite evaluar el desempeño del modelo de forma semejante a como se utilizaría posteriormente con nuevos datos.

El horizonte de 24 horas se utilizará como máximo de evaluación. Durante el modelado se analizará si el error aumenta conforme crece la distancia entre el momento de observación y la hora pronosticada.

## Variables consideradas

La variable objetivo del proyecto es la concentración horaria de **O3**. Las posibles variables predictoras se organizan en cuatro grupos:

| Grupo | Variables principales | Función dentro del modelo |
|---|---|---|
| Variable objetivo | O3 | Concentración que se desea predecir |
| Meteorológicas | BP, RAINF, RH, SR, TEMP, WS, WD | Describir las condiciones atmosféricas asociadas con la formación, transporte y dispersión del O3 |
| Contaminantes | CO, NO, NO2, NOX, PM10, PM2.5, SO2 y valores previos de O3 | Incorporar información del estado reciente de la contaminación atmosférica |
| Temporales y espaciales | Fecha, hora, día, mes, estación de monitoreo | Representar patrones horarios, estacionales y diferencias entre estaciones |

Además de estas variables originales, se evaluará la creación de **rezagos temporales**. Por ejemplo, para realizar una predicción en el momento $t$, pueden utilizarse valores observados previamente como $O_3(t)$, $O_3(t-1)$, $O_3(t-2)$ o mediciones meteorológicas recientes. La cantidad de rezagos y variables finales se determinará durante la preparación para el modelado para evitar incorporar información redundante o futura.

La dirección del viento requiere un tratamiento particular por ser una variable circular. Por ello, se evaluará su representación mediante componentes seno y coseno en lugar de utilizar directamente los grados como si fueran una variable lineal.

## Estrategia general de análisis

El proyecto seguirá una secuencia orientada directamente al problema predictivo:

1. **Comprensión y limpieza de los datos.** Integrar las bases de 2020 a 2025, homologar nombres y unidades, identificar valores faltantes, registros inválidos y duplicados, y conservar únicamente información adecuada para el análisis.
2. **Análisis exploratorio enfocado en O3.** Estudiar su distribución, comportamiento horario y estacional, diferencias entre estaciones y relación con las variables candidatas a predictoras.
3. **Preparación temporal.** Ordenar los registros cronológicamente, construir variables temporales y rezagos, y definir las observaciones disponibles para cada horizonte de predicción.
4. **Modelado.** Construir primero una referencia simple y posteriormente comparar modelos estadísticos y modelos más flexibles. Entre los candidatos se consideran la regresión lineal múltiple y métodos no lineales como Random Forest o Gradient Boosting.
5. **Evaluación.** Medir el error sobre periodos posteriores a los utilizados para el entrenamiento y analizar los resultados por estación y horizonte de predicción.

Debido a la naturaleza temporal del problema, los datos **no se dividirán aleatoriamente**. La separación de modelado se definirá después de revisar la disponibilidad real de O3 en cada año, conservando siempre el orden temporal para evitar fuga de información del futuro hacia el entrenamiento.

Como referencia mínima se incluirá un modelo base de persistencia, que supone que el comportamiento reciente del O3 es una aproximación de su comportamiento próximo. Los modelos desarrollados deberán superar esta referencia para demostrar que las variables adicionales aportan capacidad predictiva.

La evaluación se realizará principalmente mediante **MAE (Mean Absolute Error)** y **RMSE (Root Mean Squared Error)**, complementadas con gráficas de valores observados contra predichos y análisis del error a través del tiempo. Estas métricas permitirán comparar modelos utilizando las mismas observaciones y determinar no solo cuál obtiene menor error promedio, sino también en qué condiciones falla.

## Fuente de información

Los datos utilizados provienen del Sistema Integral de Monitoreo Ambiental (SIMA) de Nuevo León. Las bases disponibles para el proyecto contienen registros horarios de las estaciones de monitoreo durante el periodo 2020-2025. Cada registro combina información temporal, identificación de la estación, concentraciones de contaminantes y variables meteorológicas.

El reporte conservará los datos originales sin modificar como fuente de referencia y generará conjuntos derivados para limpieza, análisis y modelado. Las decisiones de exclusión, transformación o imputación se documentarán en las siguientes secciones y deberán responder directamente a las necesidades del problema de predicción de O3.

<!--
La estructura técnica de las etapas anteriores se reconstruirá a partir de aquí.
El código previo permanece disponible en el historial de Git y se reincorporará únicamente
cuando aporte información necesaria para el objetivo actual, evitando arrastrar secciones
que respondían al objetivo anterior más amplio.
-->

# Datos

## Archivos fuente

La información original se encuentra en seis archivos de Excel proporcionados para el reto, uno por cada año entre 2020 y 2025. Cada archivo contiene varias hojas y cada hoja corresponde a una estación de monitoreo de SIMA. El archivo de 2025 contiene únicamente el periodo disponible hasta junio, por lo que ese año tiene aproximadamente la mitad de registros que los años completos.

## Carga inicial

El proyecto utiliza únicamente las estaciones `NTE`, `NTE2`, `NO` y `NE`. Por ello, estas cuatro hojas se seleccionan desde el momento de lectura de cada archivo y las demás estaciones no se cargan en memoria.

Todas las columnas provenientes de Excel se leen inicialmente como texto. Esto mantiene una lectura consistente entre años y deja las conversiones de tipo para una etapa posterior.

```{r}
#| label: carga-datos-brutos
library(tidyverse)
library(readxl)
library(here)
library(purrr)

rm(list = ls())
options(scipen = 999)

estaciones_interes <- c("NTE", "NTE2", "NO", "NE")

archivos <- tibble(Año = 2020:2025) |>
  mutate(
    Archivo = here("data", paste0("BD ", Año, ".xlsx"))
  )

leer_anio_bruto <- function(archivo, anio) {
  hojas_disponibles <- excel_sheets(archivo)
  hojas_interes <- intersect(estaciones_interes, hojas_disponibles)

  map_dfr(hojas_interes, function(hoja) {
    read_excel(
      archivo,
      sheet = hoja,
      col_types = "text"
    ) |>
      mutate(
        Año = anio,
        Estacion = hoja,
        .before = 1
      )
  })
}

datos_brutos <- map2_dfr(
  archivos$Archivo,
  archivos$Año,
  leer_anio_bruto
)
```

`datos_brutos` contiene desde este punto únicamente las cuatro estaciones que se utilizarán en el proyecto. `Año` aparece como entero porque se agrega directamente desde el código; las columnas provenientes de Excel permanecen como `character` por la opción `col_types = "text"`.

## Estructura y disponibilidad inicial

Primero se revisa cuántos registros aporta cada estación en cada año.

```{r}
#| label: disponibilidad-registros
registros_por_estacion <- expand_grid(
  Año = 2020:2025,
  Estacion = estaciones_interes
) |>
  left_join(
    datos_brutos |>
      count(Año, Estacion, name = "Registros"),
    by = c("Año", "Estacion")
  ) |>
  mutate(Registros = replace_na(Registros, 0L))

registros_por_estacion |>
  pivot_wider(
    names_from = Estacion,
    values_from = Registros
  ) |>
  knitr::kable(
    caption = "Cantidad de registros por año y estación seleccionada"
  )
```

Las cuatro estaciones tienen cobertura durante los seis años. Entre 2020 y 2024 cada estación aporta aproximadamente 8,760 registros por año, consistente con mediciones horarias durante prácticamente todo el año. En 2025 se observan alrededor de 4,344 registros por estación porque la base disponible termina en junio.

También se resume la estructura resultante antes de homologar los nombres de las variables.

```{r}
#| label: estructura-inicial
resumen_estructura <- tibble(
  Registros = nrow(datos_brutos),
  Columnas = ncol(datos_brutos),
  Años = n_distinct(datos_brutos$Año),
  Estaciones = n_distinct(datos_brutos$Estacion)
)

knitr::kable(
  resumen_estructura,
  caption = "Estructura inicial del conjunto de trabajo"
)
```

El conjunto reúne 192,723 registros de las cuatro estaciones seleccionadas. Antes de homologar, el número de columnas es mayor al esperado porque algunos archivos utilizan nombres diferentes para una misma variable.

## Homologación de la estructura

Al comparar los encabezados de los seis archivos se identificaron algunas variables que cambian de nombre según el año. Estas equivalencias ya habían aparecido en el código anterior del proyecto y se conservaron porque corresponden a diferencias reales observadas en los archivos originales.

```{r}
#| label: equivalencias-nombres
equivalencias_nombres <- tribble(
  ~Variable_estandar, ~Nombres_en_archivos,
  "fecha_hora", "fecha y hora / date",
  "BP", "BP / PRS",
  "TEMP", "TEMP / TOUT",
  "WS", "WS / WSR",
  "WD", "WD / WDR"
)

knitr::kable(
  equivalencias_nombres,
  caption = "Equivalencias utilizadas para homologar la estructura"
)
```

Además, algunos encabezados contienen unidades entre paréntesis o saltos de línea. La función siguiente normaliza esas diferencias de formato y después combina las columnas equivalentes bajo un único nombre.

```{r}
#| label: homologacion-estructura
normalizar_etiqueta <- function(x) {
  x |>
    str_replace_all("[\r\n]", " ") |>
    str_replace("\\s*\\([^)]*\\).*", "") |>
    str_squish() |>
    str_to_upper()
}

extraer_variable <- function(datos, aliases) {
  nombres_originales <- names(datos)
  nombres_normalizados <- normalizar_etiqueta(nombres_originales)
  aliases_normalizados <- normalizar_etiqueta(aliases)

  columnas <- nombres_originales[
    nombres_normalizados %in% aliases_normalizados
  ]

  if (length(columnas) == 0) {
    return(rep(NA_character_, nrow(datos)))
  }

  reduce(datos[columnas], coalesce)
}

datos_homologados <- datos_brutos |>
  transmute(
    Año,
    Estacion,
    fecha_hora = extraer_variable(datos_brutos, c("fecha y hora", "date")),
    CO = extraer_variable(datos_brutos, "CO"),
    NO = extraer_variable(datos_brutos, "NO"),
    NO2 = extraer_variable(datos_brutos, "NO2"),
    NOX = extraer_variable(datos_brutos, "NOX"),
    O3 = extraer_variable(datos_brutos, "O3"),
    PM10 = extraer_variable(datos_brutos, "PM10"),
    PM2.5 = extraer_variable(datos_brutos, "PM2.5"),
    SO2 = extraer_variable(datos_brutos, "SO2"),
    BP = extraer_variable(datos_brutos, c("BP", "PRS")),
    RAINF = extraer_variable(datos_brutos, "RAINF"),
    RH = extraer_variable(datos_brutos, "RH"),
    SR = extraer_variable(datos_brutos, "SR"),
    TEMP = extraer_variable(datos_brutos, c("TEMP", "TOUT")),
    WS = extraer_variable(datos_brutos, c("WS", "WSR")),
    WD = extraer_variable(datos_brutos, c("WD", "WDR"))
  )
```

El resultado conserva una sola columna por variable y mantiene todavía las mediciones como texto.

```{r}
#| label: verificacion-homologacion
variables_esperadas <- c(
  "Año", "Estacion", "fecha_hora",
  "CO", "NO", "NO2", "NOX", "O3", "PM10", "PM2.5", "SO2",
  "BP", "RAINF", "RH", "SR", "TEMP", "WS", "WD"
)

resumen_homologacion <- tibble(
  Registros = nrow(datos_homologados),
  Columnas = ncol(datos_homologados),
  Variables_faltantes = if_else(
    length(setdiff(variables_esperadas, names(datos_homologados))) == 0,
    "Ninguna",
    paste(setdiff(variables_esperadas, names(datos_homologados)), collapse = ", ")
  )
)

knitr::kable(
  resumen_homologacion,
  caption = "Verificación de la estructura homologada"
)
```

Después de la homologación se conservan los mismos 192,723 registros en 18 columnas y no falta ninguna de las variables esperadas para el análisis.

# Preparación de los datos

## Conversión de tipos

La estructura ya está homologada, pero las mediciones todavía se encuentran almacenadas como texto. En este paso se convierte `fecha_hora` a un formato de fecha y hora y las 15 variables de medición a tipo numérico. `Año` se mantiene como entero y `Estacion` como identificador de texto.

La columna temporal aparece en dos formatos dentro de los archivos: algunos registros se almacenan como números seriales de Excel y otros como texto con fecha y hora. La función siguiente contempla ambos casos sin modificar el orden temporal de las observaciones.

```{r}
#| label: conversion-tipos
variables_medicion <- c(
  "CO", "NO", "NO2", "NOX", "O3", "PM10", "PM2.5", "SO2",
  "BP", "RAINF", "RH", "SR", "TEMP", "WS", "WD"
)

convertir_fecha_hora <- function(x) {
  x <- str_squish(x)
  x_num <- suppressWarnings(as.numeric(x))

  fecha_excel <- as.POSIXct(
    x_num * 86400,
    origin = "1899-12-30",
    tz = "UTC"
  )

  fecha_texto <- suppressWarnings(
    lubridate::parse_date_time(
      x,
      orders = c(
        "Ymd HMS", "Ymd HM",
        "dmY HMS", "dmY HM",
        "mdY HMS", "mdY HM"
      ),
      tz = "UTC"
    )
  )

  coalesce(fecha_excel, fecha_texto)
}

datos_tipos <- datos_homologados |>
  mutate(
    fecha_hora = convertir_fecha_hora(fecha_hora),
    across(
      all_of(variables_medicion),
      ~ suppressWarnings(parse_number(.x))
    )
  )
```

La zona horaria se fija como `UTC` únicamente para conservar una representación uniforme de fecha y hora; no se realiza una conversión del horario registrado por SIMA.

Antes de continuar con la limpieza se verifica que la transformación haya producido los tipos esperados y se cuantifican las fechas no vacías que no pudieron interpretarse.

```{r}
#| label: verificacion-tipos
fechas_no_convertidas <- sum(
  !is.na(datos_homologados$fecha_hora) &
    str_squish(datos_homologados$fecha_hora) != "" &
    is.na(datos_tipos$fecha_hora)
)

resumen_tipos <- tibble(
  Elemento = c(
    "Año",
    "Estacion",
    "fecha_hora",
    "Variables de medición"
  ),
  Resultado = c(
    class(datos_tipos$Año)[1],
    class(datos_tipos$Estacion)[1],
    class(datos_tipos$fecha_hora)[1],
    paste0(
      sum(map_lgl(datos_tipos[variables_medicion], is.numeric)),
      "/",
      length(variables_medicion),
      " numéricas"
    )
  )
)

resumen_fechas <- tibble(
  Primera_fecha = min(datos_tipos$fecha_hora, na.rm = TRUE),
  Ultima_fecha = max(datos_tipos$fecha_hora, na.rm = TRUE),
  Fechas_no_convertidas = fechas_no_convertidas
)

knitr::kable(
  resumen_tipos,
  caption = "Tipos de datos después de la transformación"
)

knitr::kable(
  resumen_fechas,
  caption = "Verificación de la conversión de fecha y hora"
)
```

La conversión produjo las 15 variables de medición en formato numérico y `fecha_hora` en formato `POSIXct`. El periodo resultante va del 1 de enero de 2020 al 30 de junio de 2025 a las 23:00, sin fechas que hayan quedado sin convertir.

## Valores faltantes y registros inválidos

Antes de reemplazar o eliminar valores se cuantifican los problemas presentes en cada variable. Esta revisión distingue tres situaciones: valores que ya están ausentes (`NA`), valores no vacíos que no pudieron convertirse a número y la bandera `-9999`, utilizada en los archivos para indicar mediciones no válidas en algunas variables.

```{r}
#| label: diagnostico-faltantes-banderas
resumen_faltantes <- map_dfr(
  variables_medicion,
  function(variable) {
    original <- datos_homologados[[variable]]
    numerico <- datos_tipos[[variable]]
    texto <- str_squish(original)

    no_numericos <- sum(
      !is.na(original) &
        texto != "" &
        is.na(numerico)
    )
    bandera_9999 <- sum(numerico == -9999, na.rm = TRUE)

    tibble(
      Variable = variable,
      Faltantes = sum(is.na(numerico)),
      No_numericos = no_numericos,
      Bandera_menos9999 = bandera_9999,
      Porcentaje_faltante = round(
        (sum(is.na(numerico)) + bandera_9999) /
          nrow(datos_tipos) * 100,
        2
      )
    )
  }
)

knitr::kable(
  resumen_faltantes,
  caption = "Diagnóstico inicial de valores faltantes y banderas por variable"
)
```

Los faltantes representan un problema importante para varias variables. `SO2` presenta 24.49 % de ausencia, `NO2` 23.66 %, `NOX` 23.37 % y `NO` 20.42 %. Si estas variables se incorporan como predictoras sin un tratamiento específico, podrían reducir considerablemente la cantidad de observaciones disponibles para entrenar los modelos.

El caso más importante para el objetivo del proyecto es `O3`: faltan 46,839 de los 192,723 registros, equivalentes al 24.30 %. Esto deja 145,884 mediciones observadas de la variable que se desea predecir. Los momentos donde el valor objetivo no está disponible no podrán utilizarse directamente para entrenar o evaluar una predicción de esa hora, por lo que antes de construir los horizontes de pronóstico será necesario revisar cómo se distribuyen estas ausencias entre años y estaciones.

La disponibilidad es considerablemente mayor en variables como `SR` (3.68 % de faltantes), `PM10` (5.51 %), `RAINF` (7.47 %) y `BP` (8.11 %). Las banderas `-9999` son poco frecuentes: aparecen únicamente en `RH` (2 casos), `SR` (1) y `TEMP` (1), por lo que no explican los porcentajes elevados de ausencia. También aparecen cuatro valores no numéricos en varias variables, una cantidad mínima respecto al tamaño total de la base, aunque deberán identificarse antes de cerrar la limpieza.

También se verifica que no existan dos registros para la misma estación y la misma fecha-hora.

```{r}
#| label: diagnostico-duplicados
duplicados <- datos_tipos |>
  count(Estacion, fecha_hora, name = "n") |>
  filter(!is.na(fecha_hora), n > 1)

resumen_duplicados <- tibble(
  Combinaciones_duplicadas = nrow(duplicados),
  Registros_involucrados = sum(duplicados$n)
)

knitr::kable(
  resumen_duplicados,
  caption = "Verificación de registros duplicados"
)
```

No se encontraron registros duplicados para una misma combinación de estación y fecha-hora, por lo que no es necesario eliminar observaciones por este motivo.

Antes de imputar o eliminar valores faltantes conviene revisar su distribución por año y estación. Un porcentaje global de 24.30 % en `O3`, por ejemplo, puede corresponder a ausencias relativamente uniformes o estar concentrado en periodos y estaciones específicos; ambas situaciones requieren decisiones de modelado distintas.

### Disponibilidad de O3 y selección del periodo

Como `O3` es la variable objetivo, se revisa directamente su porcentaje de ausencia por estación y año. En esta variable no se encontraron banderas `-9999`, por lo que sus faltantes corresponden a valores `NA` después de la conversión.

```{r}
#| label: faltantes-o3-estacion-anio
o3_estacion_anio <- datos_tipos |>
  group_by(Año, Estacion) |>
  summarise(
    Registros = n(),
    O3_disponibles = sum(!is.na(O3)),
    O3_faltantes = sum(is.na(O3)),
    Porcentaje_faltante = round(mean(is.na(O3)) * 100, 2),
    .groups = "drop"
  )

porcentaje_o3_estacion_anio <- o3_estacion_anio |>
  select(Año, Estacion, Porcentaje_faltante) |>
  pivot_wider(
    names_from = Estacion,
    values_from = Porcentaje_faltante
  )

knitr::kable(
  porcentaje_o3_estacion_anio,
  caption = "Porcentaje de O3 faltante por año y estación"
)
```

La tabla muestra que la falta de O3 está concentrada principalmente en **2020**. Ese año faltan 99.90 % de las mediciones en `NE`, 98.44 % en `NO`, 99.99 % en `NTE` y 93.33 % en `NTE2`, por lo que prácticamente no existe información de la variable objetivo para entrenar o evaluar un modelo supervisado. A partir de 2021 la cobertura mejora de manera considerable; aunque todavía existen faltantes, entre 2022 y 2024 los porcentajes son generalmente inferiores a 11 % y no se observa una estación cuya cobertura justifique eliminarla del análisis.

Con base en esta evidencia, **2020 se conserva únicamente como parte de la fuente histórica original y se excluye del periodo de modelado**. El periodo útil queda definido entre 2021 y 2025, con 2021-2023 para entrenamiento, 2024 para validación y 2025 para prueba final.

### Continuidad y tratamiento de los faltantes de O3 desde 2021

Para decidir si los valores faltantes pueden imputarse no basta con conocer su porcentaje. En un problema temporal también importa saber si aparecen como horas aisladas o como interrupciones prolongadas. Por ello se reconstruye una secuencia horaria completa por estación desde 2021 y se identifican los bloques consecutivos sin O3.

```{r}
#| label: bloques-faltantes-o3
datos_o3_2021 <- datos_tipos |>
  filter(Año >= 2021, !is.na(fecha_hora)) |>
  select(Estacion, fecha_hora, O3)

horas_completas <- seq(
  min(datos_o3_2021$fecha_hora, na.rm = TRUE),
  max(datos_o3_2021$fecha_hora, na.rm = TRUE),
  by = "hour"
)

serie_o3_horaria <- expand_grid(
  Estacion = estaciones_interes,
  fecha_hora = horas_completas
) |>
  left_join(
    datos_o3_2021,
    by = c("Estacion", "fecha_hora")
  ) |>
  arrange(Estacion, fecha_hora) |>
  group_by(Estacion) |>
  mutate(
    faltante = is.na(O3),
    bloque = cumsum(
      faltante != lag(faltante, default = FALSE)
    )
  ) |>
  ungroup()

bloques_o3 <- serie_o3_horaria |>
  filter(faltante) |>
  group_by(Estacion, bloque) |>
  summarise(
    Inicio = min(fecha_hora),
    Fin = max(fecha_hora),
    Horas = n(),
    .groups = "drop"
  )

bloques_o3 |>
  arrange(desc(Horas)) |>
  slice_head(n = 10) |>
  mutate(Año = lubridate::year(Inicio)) |>
  select(Estacion, Año, Inicio, Fin, Horas) |>
  knitr::kable(
    caption = "Diez bloques consecutivos de O3 faltante más largos desde 2021"
  )
```

Los bloques más largos confirman que algunas ausencias no son horas aisladas. Al inicio de 2021, `NO` permanece 1,536 horas consecutivas sin O3, `NTE` 1,296 horas y `NE` 1,284 horas. También existen interrupciones posteriores, aunque de menor duración. Imputar estos periodos implicaría crear semanas de valores sintéticos y podría distorsionar la dinámica real del contaminante.

Por ello, **O3 no se imputará cuando funcione como variable objetivo**. Las horas sin una medición real de O3 no se utilizarán como respuesta durante el entrenamiento ni para calcular el error de evaluación. Si O3 se utiliza posteriormente como predictor mediante rezagos, sus faltantes también se conservarán como `NA` y se cuantificará cuántas observaciones permanecen disponibles con los rezagos seleccionados.

A partir de este punto se define una base preliminar para el modelado con los años 2021-2025. Las pocas banderas `-9999` detectadas en otras variables se convierten a `NA`, pero todavía no se eliminan registros ni se imputan mediciones.

```{r}
#| label: base-preliminar-modelado
datos_base_modelado <- datos_tipos |>
  filter(Año >= 2021) |>
  mutate(
    across(
      all_of(variables_medicion),
      ~ na_if(.x, -9999)
    )
  ) |>
  arrange(Estacion, fecha_hora)

resumen_base_modelado <- tibble(
  Registros = nrow(datos_base_modelado),
  Desde = min(datos_base_modelado$fecha_hora, na.rm = TRUE),
  Hasta = max(datos_base_modelado$fecha_hora, na.rm = TRUE),
  Estaciones = n_distinct(datos_base_modelado$Estacion)
)

knitr::kable(
  resumen_base_modelado,
  caption = "Base preliminar para el modelado de O3"
)
```

`datos_base_modelado` conserva la estructura original del periodo útil y mantiene explícitamente los faltantes. Todavía no se considera un conjunto limpio definitivo: faltan revisar los valores físicamente inválidos o extremos y definir el tratamiento de las variables predictoras antes de construir los rezagos.

## Valores extremos

El análisis anterior cierra por ahora la revisión específica de **disponibilidad y continuidad de O3**. El comportamiento del contaminante todavía se estudiará más adelante en el análisis exploratorio, pero ya quedó definido qué periodo se utilizará y cómo se tratarán sus valores faltantes cuando funcione como variable objetivo.

Antes de considerar la base como limpia se revisan los valores extremos de todas las variables. Para ello se retoman los límites de validación por año utilizados previamente en el proyecto. Estos límites se emplean únicamente para detectar mediciones fuera del rango aceptado; un valor estadísticamente extremo que permanezca dentro de ellos no se eliminará automáticamente, ya que puede representar un episodio real.

```{r}
#| label: diagnostico-valores-extremos
limites_modelado <- tribble(
  ~Año, ~Variable, ~Min_permitido, ~Max_permitido,
  2021, "PM10", 0, 800,   2021, "PM2.5", 0, 325, 2021, "O3", 0, 175,
  2021, "NO", 0, 350,     2021, "NO2", 0, 100,    2021, "NOX", 0, 400,
  2021, "SO2", 0, 300,    2021, "CO", 0, 10,      2021, "RH", 0, 100,
  2021, "WS", 0, 40,      2021, "TEMP", -6.5, 45, 2021, "SR", 0, 1,
  2021, "BP", 690, 740,   2021, "WD", 0, 360,     2021, "RAINF", 0, 80,

  2022, "PM10", 0, 999,   2022, "PM2.5", 0, 450, 2022, "O3", 0, 160,
  2022, "NO", 0, 400,     2022, "NO2", 0, 175,    2022, "NOX", 0, 420,
  2022, "SO2", 0, 200,    2022, "CO", 0, 8,       2022, "RH", 0, 100,
  2022, "WS", 0, 35,      2022, "TEMP", -5, 45,   2022, "SR", 0, 1.25,
  2022, "BP", 700, 740,   2022, "WD", 0, 360,     2022, "RAINF", 0, 25,

  2023, "PM10", 0, 900,   2023, "PM2.5", 0, 800, 2023, "O3", 0, 175,
  2023, "NO", 0, 500,     2023, "NO2", 0, 175,    2023, "NOX", 0, 500,
  2023, "SO2", 0, 250,    2023, "CO", 0, 14,      2023, "RH", 0, 100,
  2023, "WS", 0, 40,      2023, "TEMP", 0, 45,    2023, "SR", 0, 1,
  2023, "BP", 690, 740,   2023, "WD", 0, 360,     2023, "RAINF", 0, 70,

  2024, "PM10", 0, 999,   2024, "PM2.5", 0, 999, 2024, "O3", 0, 180,
  2024, "NO", 0, 400,     2024, "NO2", 0, 130,    2024, "NOX", 0, 500,
  2024, "SO2", 0, 150,    2024, "CO", 0, 18,      2024, "RH", 0, 100,
  2024, "WS", 0, 38,      2024, "TEMP", -4, 45.5, 2024, "SR", 0, 1.26,
  2024, "BP", 687.5, 740, 2024, "WD", 0, 360,     2024, "RAINF", 0, 50,

  2025, "PM10", 0, 820,   2025, "PM2.5", 0, 350, 2025, "O3", 0, 185,
  2025, "NO", 0, 350,     2025, "NO2", 0, 175,    2025, "NOX", 0, 400,
  2025, "SO2", 0, 405,    2025, "CO", 0, 10,      2025, "RH", 0, 100,
  2025, "WS", 0, 40,      2025, "TEMP", -4.5, 45, 2025, "SR", 0, 1.2,
  2025, "BP", 688, 740,   2025, "WD", 0, 360,     2025, "RAINF", 0, 25
)

datos_extremos <- datos_base_modelado |>
  select(Año, Estacion, all_of(variables_medicion)) |>
  pivot_longer(
    cols = all_of(variables_medicion),
    names_to = "Variable",
    values_to = "Valor"
  ) |>
  left_join(
    limites_modelado,
    by = c("Año", "Variable")
  ) |>
  mutate(
    Fuera_de_rango = !is.na(Valor) &
      (Valor < Min_permitido | Valor > Max_permitido)
  )

resumen_extremos <- datos_extremos |>
  group_by(Variable) |>
  summarise(
    Min_observado = min(Valor, na.rm = TRUE),
    P01 = quantile(Valor, 0.01, na.rm = TRUE),
    Mediana = median(Valor, na.rm = TRUE),
    P99 = quantile(Valor, 0.99, na.rm = TRUE),
    Max_observado = max(Valor, na.rm = TRUE),
    Fuera_de_rango = sum(Fuera_de_rango),
    .groups = "drop"
  ) |>
  mutate(
    across(
      c(Min_observado, P01, Mediana, P99, Max_observado),
      ~ round(.x, 2)
    )
  )

knitr::kable(
  resumen_extremos,
  caption = "Diagnóstico de valores extremos en la base de modelado"
)
```

Para saber en qué años se concentran las posibles mediciones inválidas se muestran únicamente las combinaciones año-variable que contienen al menos un valor fuera del rango correspondiente.

```{r}
#| label: extremos-fuera-rango-anio
fuera_rango_anio <- datos_extremos |>
  group_by(Año, Variable) |>
  summarise(
    Fuera_de_rango = sum(Fuera_de_rango),
    .groups = "drop"
  ) |>
  filter(Fuera_de_rango > 0) |>
  arrange(desc(Fuera_de_rango), Año, Variable)

knitr::kable(
  fuera_rango_anio,
  caption = "Valores fuera de rango por año y variable"
)
```

`SR` y `RH` concentran la mayor cantidad de observaciones fuera de los límites utilizados. `SR` presenta 656 casos, equivalentes aproximadamente al 0.42 % de la base de modelado, y 617 de ellos corresponden a 2022. `RH` presenta 260 casos, cerca del 0.16 % de la base, concentrados principalmente en 2022, 2023 y 2024. Aunque estas proporciones son pequeñas respecto al total de registros, conviene identificar si proceden de una estación específica antes de aplicar la limpieza.

Para ello se revisan únicamente los valores fuera de rango de `SR` y `RH` por año y estación, incluyendo el mínimo y máximo observados entre los casos inválidos.

```{r}
#| label: extremos-sr-rh-estacion
extremos_sr_rh_estacion <- datos_extremos |>
  filter(
    Variable %in% c("SR", "RH"),
    Fuera_de_rango
  ) |>
  group_by(Año, Estacion, Variable) |>
  summarise(
    Casos = n(),
    Min_fuera = min(Valor),
    Max_fuera = max(Valor),
    .groups = "drop"
  ) |>
  arrange(Variable, Año, desc(Casos))

knitr::kable(
  extremos_sr_rh_estacion,
  digits = 2,
  caption = "Valores fuera de rango de SR y RH por año y estación"
)
```

Los valores fuera de rango de `RH` están casi totalmente concentrados en la estación `NO`: 256 de los 260 casos provienen de esa estación. En 2022 aparecen 151 registros fuera del intervalo 0-100 %, incluyendo un máximo de 714.2 %, por lo que se consideran mediciones inválidas. Los cuatro casos restantes corresponden a `NTE` en 2024.

En `SR` también se observa un problema localizado. De los 656 casos fuera de rango, 604 corresponden a `NTE` durante 2022. El resto se distribuye en cantidades pequeñas entre otras estaciones y años. Algunos valores cercanos a cero aparecen redondeados como 0.00 en la tabla aunque son ligeramente negativos y, por lo tanto, quedan fuera del límite inferior correspondiente.

Dado que estos casos representan una proporción pequeña de la base y que varios corresponden a valores físicamente imposibles o incompatibles con los límites de validación establecidos, se conservarán las filas completas y únicamente se sustituirá por `NA` la medición inválida.

### Construcción de la base limpia

Se aplican los límites específicos de cada año a todas las variables de medición. Cuando una observación cae fuera de su intervalo permitido, solo esa celda se convierte a `NA`; no se elimina el registro horario completo.

```{r}
#| label: limpieza-valores-fuera-rango
datos_limpios <- datos_base_modelado

for (i in seq_len(nrow(limites_modelado))) {
  anio_i <- limites_modelado$Año[i]
  variable_i <- limites_modelado$Variable[i]
  min_i <- limites_modelado$Min_permitido[i]
  max_i <- limites_modelado$Max_permitido[i]

  invalido <-
    datos_limpios$Año == anio_i &
    !is.na(datos_limpios[[variable_i]]) &
    (
      datos_limpios[[variable_i]] < min_i |
      datos_limpios[[variable_i]] > max_i
    )

  datos_limpios[[variable_i]][invalido] <- NA_real_
}
```

Después de la transformación se vuelve a comprobar que no permanezcan valores fuera de los límites utilizados.

```{r}
#| label: verificacion-datos-limpios
verificacion_rangos <- pmap_dfr(
  limites_modelado,
  function(Año, Variable, Min_permitido, Max_permitido) {
    x <- datos_limpios[[Variable]]
    seleccion <- datos_limpios$Año == Año

    tibble(
      Año = Año,
      Variable = Variable,
      Fuera_de_rango = sum(
        seleccion &
          !is.na(x) &
          (x < Min_permitido | x > Max_permitido)
      )
    )
  }
)

resumen_limpieza <- tibble(
  Registros = nrow(datos_limpios),
  Valores_convertidos_a_NA = sum(datos_extremos$Fuera_de_rango),
  Fuera_de_rango_restantes = sum(verificacion_rangos$Fuera_de_rango)
)

knitr::kable(
  resumen_limpieza,
  caption = "Verificación de la base limpia"
)
```

`datos_limpios` mantiene los 157,616 registros del periodo 2021-2025. Se convirtieron 1,062 mediciones fuera de rango a `NA` y la verificación posterior confirmó que no quedan valores fuera de los límites establecidos. La limpieza no elimina horas completas; los valores extremos que permanecen dentro de los límites se conservan porque pueden corresponder a episodios reales y resultar relevantes para el modelado.

## Variables temporales y espaciales

La concentración de O3 presenta una dinámica horaria y estacional, por lo que la fecha y hora original se descompone en variables que permitan estudiar esos patrones sin perder el orden temporal. También se prepara la estación de monitoreo como una variable categórica para representar diferencias entre ubicaciones.

Se conservan `fecha_hora` y `Año` como referencias temporales. A partir de `fecha_hora` se crean `Fecha`, `Hora`, `Dia_semana` y `Mes`. Las variables `Hora` y `Mes` también se representan mediante componentes seno y coseno porque son cíclicas: las 23:00 y las 00:00 son horas cercanas, igual que diciembre y enero, aunque sus valores numéricos simples se encuentren en extremos opuestos de la escala.

```{r}
#| label: variables-temporales-espaciales
datos_preparados <- datos_limpios |>
  mutate(
    Fecha = as.Date(fecha_hora),
    Hora = lubridate::hour(fecha_hora),
    Mes = lubridate::month(fecha_hora),
    Dia_semana_num = lubridate::wday(fecha_hora, week_start = 1),
    Dia_semana = factor(
      Dia_semana_num,
      levels = 1:7,
      labels = c(
        "Lunes", "Martes", "Miercoles", "Jueves",
        "Viernes", "Sabado", "Domingo"
      )
    ),
    Estacion = factor(
      Estacion,
      levels = estaciones_interes
    ),
    Hora_sin = sin(2 * pi * Hora / 24),
    Hora_cos = cos(2 * pi * Hora / 24),
    Mes_sin = sin(2 * pi * (Mes - 1) / 12),
    Mes_cos = cos(2 * pi * (Mes - 1) / 12)
  ) |>
  select(-Dia_semana_num) |>
  arrange(Estacion, fecha_hora)
```

`Fecha`, `Hora`, `Dia_semana` y `Mes` se conservarán porque son fáciles de interpretar y serán útiles durante el análisis exploratorio. Las parejas `Hora_sin`-`Hora_cos` y `Mes_sin`-`Mes_cos` quedan disponibles para modelos que necesiten representar de manera continua los ciclos diario y anual.

```{r}
#| label: verificacion-variables-temporales
resumen_variables_contexto <- tibble(
  Variable = c(
    "Fecha",
    "Hora",
    "Dia_semana",
    "Mes",
    "Estacion",
    "Hora_sin / Hora_cos",
    "Mes_sin / Mes_cos"
  ),
  Resultado = c(
    paste(
      min(datos_preparados$Fecha, na.rm = TRUE),
      "a",
      max(datos_preparados$Fecha, na.rm = TRUE)
    ),
    paste0(
      min(datos_preparados$Hora, na.rm = TRUE),
      "-",
      max(datos_preparados$Hora, na.rm = TRUE)
    ),
    paste(levels(datos_preparados$Dia_semana), collapse = ", "),
    paste0(
      min(datos_preparados$Mes, na.rm = TRUE),
      "-",
      max(datos_preparados$Mes, na.rm = TRUE)
    ),
    paste(levels(datos_preparados$Estacion), collapse = ", "),
    "Representacion ciclica de 24 horas",
    "Representacion ciclica de 12 meses"
  )
)

knitr::kable(
  resumen_variables_contexto,
  caption = "Variables temporales y espaciales preparadas"
)
```

La variable `Fecha` servirá principalmente para ordenar y visualizar la serie temporal, mientras que `Año` se utilizará para mantener la separación cronológica entre entrenamiento, validación y prueba. La estación de monitoreo se conserva como factor con cuatro niveles (`NTE`, `NTE2`, `NO` y `NE`). Todavía no se decide cuáles de estas variables entrarán en cada modelo; esa selección se realizará después del análisis exploratorio y junto con la construcción de rezagos.

# Análisis exploratorio

## Comportamiento del O3

El análisis exploratorio comienza con la variable objetivo. En este primer bloque se revisa su distribución general, se compara entre las cuatro estaciones y se estudia su patrón promedio a lo largo de las 24 horas del día. Solo se utilizan mediciones válidas de O3; los valores faltantes permanecen fuera de los cálculos descriptivos.

```{r}
#| label: resumen-descriptivo-o3
resumen_o3 <- datos_preparados |>
  summarise(
    Observaciones = sum(!is.na(O3)),
    Media = mean(O3, na.rm = TRUE),
    Mediana = median(O3, na.rm = TRUE),
    Desv_estandar = sd(O3, na.rm = TRUE),
    P25 = quantile(O3, 0.25, na.rm = TRUE),
    P75 = quantile(O3, 0.75, na.rm = TRUE),
    Minimo = min(O3, na.rm = TRUE),
    Maximo = max(O3, na.rm = TRUE)
  ) |>
  mutate(
    across(
      -Observaciones,
      ~ round(.x, 2)
    )
  )

knitr::kable(
  resumen_o3,
  caption = "Resumen descriptivo de O3 entre 2021 y 2025"
)
```

```{r}
#| label: distribucion-o3
#| fig-cap: "Distribución de las concentraciones horarias de O3"
#| fig-width: 7
#| fig-height: 4.5
datos_preparados |>
  filter(!is.na(O3)) |>
  ggplot(aes(x = O3)) +
  geom_histogram(bins = 40) +
  labs(
    x = "O3",
    y = "Frecuencia"
  ) +
  theme_minimal()
```

Entre 2021 y junio de 2025 se conservan 145,151 mediciones válidas de O3. La media es 27.12 y la mediana 23, mientras que el 50 % central de las observaciones se encuentra entre 13 y 37. El histograma muestra una distribución asimétrica hacia la derecha: la mayoría de las concentraciones se agrupa en valores relativamente bajos y existe una cola prolongada hacia valores altos, con un máximo observado de 173. Por ello, la distribución marginal de O3 no presenta una forma aproximadamente normal. Esto no impide utilizar posteriormente modelos de regresión lineal; en ese caso los supuestos se revisarán sobre los residuos del modelo y no sobre la normalidad de O3 por sí sola.

## Diferencias entre estaciones

Se comparan las mediciones de O3 de `NTE`, `NTE2`, `NO` y `NE` mediante estadísticos descriptivos y su distribución por estación.

```{r}
#| label: resumen-o3-estacion
resumen_o3_estacion <- datos_preparados |>
  group_by(Estacion) |>
  summarise(
    Observaciones = sum(!is.na(O3)),
    Media = mean(O3, na.rm = TRUE),
    Mediana = median(O3, na.rm = TRUE),
    P25 = quantile(O3, 0.25, na.rm = TRUE),
    P75 = quantile(O3, 0.75, na.rm = TRUE),
    .groups = "drop"
  ) |>
  mutate(
    across(
      c(Media, Mediana, P25, P75),
      ~ round(.x, 2)
    )
  )

knitr::kable(
  resumen_o3_estacion,
  caption = "Resumen de O3 por estación"
)
```

```{r}
#| label: distribucion-o3-estacion
#| fig-cap: "Distribución de O3 por estación"
#| fig-width: 7
#| fig-height: 4.5
datos_preparados |>
  filter(!is.na(O3)) |>
  ggplot(aes(x = Estacion, y = O3)) +
  geom_boxplot(outlier.alpha = 0.15) +
  labs(
    x = "Estación",
    y = "O3"
  ) +
  theme_minimal()
```

Las cuatro estaciones presentan distribuciones con una forma general similar, aunque existen diferencias en el nivel de concentración. `NO` registra los valores centrales más altos, con media de 29.79 y mediana de 26, mientras que `NTE2` presenta los más bajos, con media de 24.58 y mediana de 20. `NTE` y `NE` se ubican entre ambos casos. Estas diferencias justifican conservar la estación como información potencialmente útil para el modelo, aunque el comportamiento general de O3 es comparable entre los cuatro puntos de monitoreo.

### Patrón horario

Finalmente se calcula la media y la mediana de O3 para cada hora del día. Esta revisión permite identificar si existe una estructura diaria suficientemente marcada como para justificar el uso de variables horarias en el modelo.

```{r}
#| label: patron-horario-o3
o3_por_hora <- datos_preparados |>
  filter(!is.na(O3)) |>
  group_by(Hora) |>
  summarise(
    Media = mean(O3),
    Mediana = median(O3),
    .groups = "drop"
  )

knitr::kable(
  o3_por_hora |>
    mutate(
      Media = round(Media, 2),
      Mediana = round(Mediana, 2)
    ),
  caption = "Concentración de O3 por hora del día"
)
```

```{r}
#| label: grafica-patron-horario-o3
#| fig-cap: "Patrón horario de O3"
#| fig-width: 7
#| fig-height: 4.5
o3_por_hora |>
  pivot_longer(
    cols = c(Media, Mediana),
    names_to = "Estadistico",
    values_to = "O3"
  ) |>
  ggplot(aes(x = Hora, y = O3, linetype = Estadistico)) +
  geom_line(linewidth = 0.9) +
  geom_point() +
  scale_x_continuous(breaks = 0:23) +
  labs(
    x = "Hora del día",
    y = "O3",
    linetype = NULL
  ) +
  theme_minimal()
```

El patrón horario es marcado. Las concentraciones disminuyen durante la madrugada y alcanzan su nivel más bajo alrededor de las 7:00. A partir de la mañana aumentan rápidamente y alcanzan sus valores medios más altos aproximadamente entre las 14:00 y 16:00, cercanos a 50, para después disminuir durante la tarde y la noche. La similitud entre la media y la mediana a lo largo del día indica que este patrón no depende únicamente de unas pocas observaciones extremas. La hora del día, por tanto, contiene una señal clara que conviene incorporar al modelado mediante `Hora_sin` y `Hora_cos`.

### Patrón mensual

Después del ciclo diario se revisa si el O3 también presenta cambios sistemáticos a lo largo del año. Se calcula la media y la mediana para cada mes utilizando todas las mediciones válidas disponibles. Debido a que la base de 2025 termina en junio, los meses de enero a junio incluyen datos de cinco años, mientras que julio a diciembre contienen únicamente información de 2021 a 2024.

```{r}
#| label: patron-mensual-o3
o3_por_mes <- datos_preparados |>
  filter(!is.na(O3)) |>
  group_by(Mes) |>
  summarise(
    Observaciones = n(),
    Media = mean(O3),
    Mediana = median(O3),
    .groups = "drop"
  )

knitr::kable(
  o3_por_mes |>
    mutate(
      Media = round(Media, 2),
      Mediana = round(Mediana, 2)
    ),
  caption = "Concentración de O3 por mes"
)
```

```{r}
#| label: grafica-patron-mensual-o3
#| fig-cap: "Patrón mensual de O3"
#| fig-width: 7
#| fig-height: 4.5
o3_por_mes |>
  pivot_longer(
    cols = c(Media, Mediana),
    names_to = "Estadistico",
    values_to = "O3"
  ) |>
  ggplot(aes(x = Mes, y = O3, linetype = Estadistico)) +
  geom_line(linewidth = 0.9) +
  geom_point() +
  scale_x_continuous(
    breaks = 1:12,
    labels = c(
      "Ene", "Feb", "Mar", "Abr", "May", "Jun",
      "Jul", "Ago", "Sep", "Oct", "Nov", "Dic"
    )
  ) +
  labs(
    x = "Mes",
    y = "O3",
    linetype = NULL
  ) +
  theme_minimal()
```

El patrón mensual también es claro. Las concentraciones son menores durante el invierno, con medias de 18.78 en diciembre y 20.96 en enero. A partir de febrero aumentan y permanecen elevadas durante la primavera, alcanzando la media mensual más alta en mayo (33.06). Posteriormente disminuyen durante junio y julio, aparece un segundo incremento hacia septiembre (29.07) y vuelven a descender durante octubre, noviembre y diciembre. La media permanece por encima de la mediana en todos los meses, consistente con la asimetría hacia valores altos observada previamente.

Este comportamiento muestra una asociación importante entre la época del año y la concentración de O3, por lo que la representación cíclica del mes puede aportar información predictiva. Sin embargo, el mes no se interpreta como una causa directa: puede estar representando cambios estacionales en temperatura, radiación solar, humedad, viento y otras condiciones atmosféricas que se analizarán posteriormente.

### Estabilidad del patrón mensual entre años

Antes de asumir que el ciclo mensual es estable, se compara por separado entre los años completos 2021, 2022, 2023 y 2024. El año 2025 no se incluye en esta comparación porque solo contiene datos hasta junio.

```{r}
#| label: patron-mensual-o3-por-anio
o3_mes_anio <- datos_preparados |>
  filter(
    Año %in% 2021:2024,
    !is.na(O3)
  ) |>
  group_by(Año, Mes) |>
  summarise(
    Media = mean(O3),
    .groups = "drop"
  )

o3_mes_anio |>
  mutate(Media = round(Media, 2)) |>
  pivot_wider(
    names_from = Año,
    values_from = Media
  ) |>
  knitr::kable(
    caption = "Concentración media mensual de O3 por año"
  )
```

```{r}
#| label: grafica-patron-mensual-o3-por-anio
#| fig-cap: "Patrón mensual de O3 en los años completos 2021-2024"
#| fig-width: 7
#| fig-height: 4.5
o3_mes_anio |>
  mutate(Año = factor(Año)) |>
  ggplot(aes(x = Mes, y = Media, color = Año, group = Año)) +
  geom_line(linewidth = 0.9) +
  geom_point(size = 2) +
  scale_x_continuous(
    breaks = 1:12,
    labels = c(
      "Ene", "Feb", "Mar", "Abr", "May", "Jun",
      "Jul", "Ago", "Sep", "Oct", "Nov", "Dic"
    )
  ) +
  labs(
    x = "Mes",
    y = "O3 medio",
    color = "Año"
  ) +
  theme_minimal()
```

El patrón mensual no es idéntico entre años, pero conserva una estructura general. En los cuatro años se observa un aumento entre el invierno y la primavera, concentraciones relativamente altas durante parte de la primavera y el verano, y una disminución marcada hacia noviembre y diciembre. Existen variaciones interanuales: 2021 comienza con concentraciones especialmente bajas y 2023 presenta sus niveles más altos más tarde, entre junio y septiembre. Estas diferencias no eliminan la señal estacional, por lo que `Mes_sin` y `Mes_cos` siguen siendo variables razonables para representar el ciclo anual en el modelo.

## Relación con variables meteorológicas y contaminantes

### Variables meteorológicas

El siguiente paso es cuantificar la asociación lineal entre O3 y las principales variables meteorológicas. Se consideran `TEMP`, `RH`, `SR`, `WS`, `BP` y `RAINF` y se calcula el coeficiente de correlación de Pearson utilizando, para cada par, únicamente las horas donde ambas mediciones están disponibles.

`WD` no se incluye directamente en esta correlación porque la dirección del viento es circular: valores cercanos a 0° y 360° representan direcciones similares aunque numéricamente se encuentren en extremos opuestos. Su tratamiento se realizará por separado.

```{r}
#| label: correlacion-o3-meteorologia
variables_meteorologicas <- c("TEMP", "RH", "SR", "WS", "BP", "RAINF")

correlaciones_o3_meteo <- map_dfr(
  variables_meteorologicas,
  function(variable) {
    pares <- tibble(
      O3 = datos_preparados$O3,
      X = datos_preparados[[variable]]
    ) |>
      drop_na()

    tibble(
      Variable = variable,
      Observaciones = nrow(pares),
      Correlacion = cor(
        pares$O3,
        pares$X,
        method = "pearson"
      )
    )
  }
) |>
  arrange(desc(abs(Correlacion)))

knitr::kable(
  correlaciones_o3_meteo |>
    mutate(Correlacion = round(Correlacion, 3)),
  caption = "Correlación de Pearson entre O3 y variables meteorológicas"
)
```

La magnitud y el signo de las correlaciones se visualizan para identificar rápidamente qué variables presentan una asociación lineal más clara con O3.

```{r}
#| label: grafica-correlacion-o3-meteorologia
#| fig-cap: "Correlación de O3 con variables meteorológicas"
#| fig-width: 7
#| fig-height: 4.5
correlaciones_o3_meteo |>
  mutate(
    Variable = forcats::fct_reorder(Variable, abs(Correlacion))
  ) |>
  ggplot(aes(x = Variable, y = Correlacion)) +
  geom_col() +
  geom_hline(yintercept = 0, linewidth = 0.4) +
  coord_flip() +
  labs(
    x = NULL,
    y = "Correlación de Pearson"
  ) +
  theme_minimal()
```

Para revisar la forma de las relaciones se muestran además las tres variables con mayor correlación absoluta. Debido al tamaño de la base, la gráfica utiliza una muestra aleatoria de 10,000 observaciones únicamente para facilitar la visualización; las correlaciones de la tabla anterior se calculan con todos los pares disponibles.

```{r}
#| label: relaciones-o3-meteorologia
#| fig-cap: "Relación de O3 con las variables meteorológicas de mayor correlación"
#| fig-width: 8
#| fig-height: 5
variables_meteo_principales <- correlaciones_o3_meteo |>
  slice_max(
    order_by = abs(Correlacion),
    n = 3,
    with_ties = FALSE
  ) |>
  pull(Variable)

set.seed(123)

muestra_meteorologia <- datos_preparados |>
  filter(!is.na(O3)) |>
  slice_sample(n = 10000) |>
  select(O3, all_of(variables_meteo_principales)) |>
  pivot_longer(
    cols = all_of(variables_meteo_principales),
    names_to = "Variable",
    values_to = "Valor"
  ) |>
  filter(!is.na(Valor))

ggplot(
  muestra_meteorologia,
  aes(x = Valor, y = O3)
) +
  geom_point(alpha = 0.08, size = 0.5) +
  geom_smooth(
    method = "lm",
    se = FALSE,
    linewidth = 0.8
  ) +
  facet_wrap(~Variable, scales = "free_x") +
  labs(
    x = NULL,
    y = "O3"
  ) +
  theme_minimal()
```

Las asociaciones más claras se observan con `SR`, `RH` y `TEMP`. La radiación solar presenta la mayor correlación positiva con O3 ($r = 0.571$), seguida de la temperatura ($r = 0.501$). En sentido contrario, la humedad relativa muestra una correlación negativa de magnitud similar ($r = -0.525$): las concentraciones de O3 tienden a ser menores cuando aumenta la humedad. La velocidad del viento presenta una asociación positiva moderada ($r = 0.378$), mientras que la presión atmosférica tiene una relación lineal débil y negativa ($r = -0.161$). La precipitación prácticamente no presenta asociación lineal contemporánea con O3 ($r \approx 0$).

Los diagramas de dispersión confirman las tendencias generales de `SR`, `RH` y `TEMP`, aunque también muestran una dispersión considerable alrededor de las rectas. Por ello, estas variables aportan información relevante, pero ninguna explica por sí sola el comportamiento del O3 y es razonable esperar que el modelo necesite combinar meteorología, patrones temporales y antecedentes del propio contaminante.

Estas correlaciones describen mediciones tomadas en la misma hora. Para el pronóstico no se utilizarán valores meteorológicos futuros que no estén disponibles al momento de generar la predicción; durante la construcción de rezagos se conservará únicamente información conocida hasta el instante $t$.

### Dirección del viento

La dirección del viento se analiza por separado porque una correlación lineal directa con los grados no representa correctamente su naturaleza circular. Para facilitar la interpretación, los grados se agrupan en ocho sectores cardinales. Además, se crean las componentes `WD_sin` y `WD_cos`, que permitirán conservar la dirección como variable continua y circular durante el modelado.

```{r}
#| label: preparacion-direccion-viento
datos_preparados <- datos_preparados |>
  mutate(
    WD_sin = sin(2 * pi * WD / 360),
    WD_cos = cos(2 * pi * WD / 360),
    Sector_viento = case_when(
      is.na(WD) ~ NA_character_,
      WD >= 337.5 | WD < 22.5 ~ "N",
      WD < 67.5 ~ "NE",
      WD < 112.5 ~ "E",
      WD < 157.5 ~ "SE",
      WD < 202.5 ~ "S",
      WD < 247.5 ~ "SO",
      WD < 292.5 ~ "O",
      TRUE ~ "NO"
    ),
    Sector_viento = factor(
      Sector_viento,
      levels = c("N", "NE", "E", "SE", "S", "SO", "O", "NO")
    )
  )
```

Se compara la concentración de O3 entre los ocho sectores utilizando la media y la mediana de las horas con información válida de O3 y dirección del viento.

```{r}
#| label: o3-por-direccion-viento
o3_por_direccion <- datos_preparados |>
  filter(!is.na(O3), !is.na(Sector_viento)) |>
  group_by(Sector_viento) |>
  summarise(
    Observaciones = n(),
    Media = mean(O3),
    Mediana = median(O3),
    .groups = "drop"
  )

knitr::kable(
  o3_por_direccion |>
    mutate(
      Media = round(Media, 2),
      Mediana = round(Mediana, 2)
    ),
  caption = "Concentración de O3 según la dirección del viento"
)
```

```{r}
#| label: grafica-o3-direccion-viento
#| fig-cap: "Concentración media de O3 según la dirección del viento"
#| fig-width: 7
#| fig-height: 4.5
o3_por_direccion |>
  ggplot(aes(x = Sector_viento, y = Media)) +
  geom_col() +
  labs(
    x = "Dirección del viento",
    y = "O3 medio"
  ) +
  theme_minimal()
```

La dirección del viento muestra diferencias claras en la concentración de O3. Los valores medios más altos aparecen cuando el viento proviene del sureste (`SE`, 32.42), este (`E`, 31.42) y sur (`S`, 29.75). En contraste, las concentraciones son considerablemente menores con viento del oeste (`O`, 13.79), noroeste (`NO`, 15.92) y suroeste (`SO`, 17.40). Las medianas siguen el mismo patrón, por lo que la diferencia no parece depender únicamente de observaciones extremas.

Este resultado indica que la dirección del viento contiene información potencialmente útil para la predicción. Sin embargo, la comparación es descriptiva y no implica que la dirección por sí sola cause las diferencias de O3; parte del patrón puede estar asociada con la estación, la hora del día, la temporada u otras condiciones meteorológicas. Para el modelado se conservarán `WD_sin` y `WD_cos`, que representan la dirección sin romper su naturaleza circular.

### Otros contaminantes

Después de la meteorología se revisa la asociación contemporánea entre O3 y los demás contaminantes disponibles: `CO`, `NO`, `NO2`, `NOX`, `PM10`, `PM2.5` y `SO2`. Igual que en el bloque meteorológico, se calcula Pearson utilizando únicamente los pares de horas donde ambas variables están disponibles.

```{r}
#| label: correlacion-o3-contaminantes
variables_contaminantes <- c(
  "CO", "NO", "NO2", "NOX", "PM10", "PM2.5", "SO2"
)

correlaciones_o3_contaminantes <- map_dfr(
  variables_contaminantes,
  function(variable) {
    pares <- tibble(
      O3 = datos_preparados$O3,
      X = datos_preparados[[variable]]
    ) |>
      drop_na()

    tibble(
      Variable = variable,
      Observaciones = nrow(pares),
      Correlacion = cor(
        pares$O3,
        pares$X,
        method = "pearson"
      )
    )
  }
) |>
  arrange(desc(abs(Correlacion)))

knitr::kable(
  correlaciones_o3_contaminantes |>
    mutate(Correlacion = round(Correlacion, 3)),
  caption = "Correlación de Pearson entre O3 y otros contaminantes"
)
```

La magnitud y el signo de las asociaciones se muestran también de forma gráfica.

```{r}
#| label: grafica-correlacion-o3-contaminantes
#| fig-cap: "Correlación de O3 con otros contaminantes"
#| fig-width: 7
#| fig-height: 4.5
correlaciones_o3_contaminantes |>
  mutate(
    Variable = forcats::fct_reorder(Variable, abs(Correlacion))
  ) |>
  ggplot(aes(x = Variable, y = Correlacion)) +
  geom_col() +
  geom_hline(yintercept = 0, linewidth = 0.4) +
  coord_flip() +
  labs(
    x = NULL,
    y = "Correlación de Pearson"
  ) +
  theme_minimal()
```

Para las tres asociaciones de mayor magnitud se revisa además la forma de la relación mediante una muestra de 10,000 registros. La tabla de correlaciones anterior continúa utilizando todos los pares válidos disponibles.

```{r}
#| label: relaciones-o3-contaminantes
#| fig-cap: "Relación de O3 con los contaminantes de mayor correlación"
#| fig-width: 8
#| fig-height: 5
contaminantes_principales <- correlaciones_o3_contaminantes |>
  slice_max(
    order_by = abs(Correlacion),
    n = 3,
    with_ties = FALSE
  ) |>
  pull(Variable)

set.seed(123)

muestra_contaminantes <- datos_preparados |>
  filter(!is.na(O3)) |>
  slice_sample(n = 10000) |>
  select(O3, all_of(contaminantes_principales)) |>
  pivot_longer(
    cols = all_of(contaminantes_principales),
    names_to = "Variable",
    values_to = "Valor"
  ) |>
  filter(!is.na(Valor))

ggplot(
  muestra_contaminantes,
  aes(x = Valor, y = O3)
) +
  geom_point(alpha = 0.08, size = 0.5) +
  geom_smooth(
    method = "lm",
    se = FALSE,
    linewidth = 0.8
  ) +
  facet_wrap(~Variable, scales = "free_x") +
  labs(
    x = NULL,
    y = "O3"
  ) +
  theme_minimal()
```

Estas correlaciones siguen describiendo relaciones de la misma hora y todavía no determinan qué contaminantes entrarán al modelo. Además de la magnitud de la asociación con O3, la selección deberá considerar la cantidad de datos faltantes y la posible redundancia entre variables relacionadas, especialmente `NO`, `NO2` y `NOX`. La interpretación concreta se realizará después de ejecutar los resultados.

# Preparación para modelado

## Construcción de rezagos

Pendiente de definir qué información histórica estará disponible para cada pronóstico.

## Separación cronológica

La disponibilidad de O3 en 2020 es insuficiente para utilizar ese año en un modelo supervisado. Por ello, la separación temporal de referencia será:

- **2021-2023:** entrenamiento.
- **2024:** validación y selección de modelos.
- **2025:** prueba final sobre datos no utilizados durante la construcción del modelo.

El año 2020 se conserva en las bases de trabajo como parte del registro histórico, pero no formará parte del conjunto utilizado para ajustar o evaluar los modelos de O3.

## Conjunto final de predictores

Pendiente de seleccionar variables según disponibilidad, fundamento físico, análisis exploratorio y desempeño durante la validación.

# Modelado

## Modelo base

Pendiente de implementar un modelo de persistencia que sirva como referencia mínima de desempeño.

## Modelo estadístico

Pendiente de construir y validar un modelo interpretable, inicialmente regresión lineal múltiple con variables temporales y rezagos.

## Modelo no lineal

Pendiente de comparar el modelo estadístico con al menos un método capaz de capturar relaciones no lineales, como Random Forest o Gradient Boosting.

# Evaluación

## Métricas

Se utilizarán principalmente MAE y RMSE sobre periodos no utilizados durante el entrenamiento.

## Error por horizonte

Pendiente de evaluar cómo cambia el error desde las predicciones más cercanas hasta el horizonte máximo de 24 horas.

## Error por estación

Pendiente de determinar si el desempeño del modelo cambia entre los puntos de monitoreo seleccionados.

# Conclusiones

Pendiente de redactar una vez completado el modelado y su evaluación.

# Declaratoria y referencias

## Link GitHub

https://github.com/Reyivan777/Reto-Multivariados

## Declaratoria de uso IA

Opción B. Se utilizó IA de la siguiente forma:

Herramienta: ChatGPT y otras herramientas de IA utilizadas por el equipo durante el desarrollo.

Uso realizado: Apoyo en la estructuración del reporte, revisión de redacción, discusión metodológica y apoyo con sintaxis de código.

Secciones donde se utilizó: Se documentarán de manera específica conforme avance la versión final del reporte.

Validación realizada por los estudiantes: El equipo revisa, verifica y edita los contenidos y resultados obtenidos, y asume la responsabilidad del contenido final entregado.

## Referencias bibliográficas

Cerón Bretón, R. M., et al. (2020). *Short-Term Effects of Atmospheric Pollution on Daily Mortality and Their Modification by Increased Temperatures Associated with a Climatic Change Scenario in Northern Mexico*. International Journal of Environmental Research and Public Health, 17(24), 9219.

Cifuentes, F., Gálvez, A., González, C. M., Orozco-Alzate, M., et al. (2021). *Hourly Ozone and PM2.5 Prediction Using Meteorological Data – Alternatives for Cities with Limited Pollutant Information*. Aerosol and Air Quality Research, 21, 200471.

Hoffmann, B., Boogaard, H., de Nazelle, A., Andersen, Z. J., Abramson, M., Brauer, M., et al. (2021). *WHO Air Quality Guidelines 2021–Aiming for Healthier Air for all: A Joint Statement by Medical, Public Health, Scientific Societies and Patient Representative Organisations*. International Journal of Public Health, 66, 1604465.
