---
title: "Reporte de la Situación Problema"
author: 
  - "Equipo 4:"
  - "Rey Iván de la Fuente Chávez, A01709445"
  - "Jannette Cristina Flores Rodríguez, A01255711"
  - "Matías Romero Mariné, A01708802"
  - "Emilio Alonso Sánchez, A00841853"
  - "Dulce Alejandra Sánchez López, A01412307"
date: today
format:
  pdf:
    toc: true
    toc-depth: 3
    number-sections: true
---

# Etapa 1. Conociendo el negocio

## PARTE I. Conociendo el Negocio

### Presentación general del proyecto (resumen del proyecto).

La contaminación atmosférica representa un problema importante de salud pública debido a los efectos que contaminantes como PM2.5, PM10, O₃, NO₂, SO₂ y CO pueden generar en la población. En zonas urbanas como el Área Metropolitana de Monterrey, su monitoreo resulta especialmente relevante debido a la actividad industrial, vehicular y a las condiciones meteorológicas que pueden favorecer la acumulación o dispersión de contaminantes.

En Nuevo León, el Sistema Integral de Monitoreo Ambiental (SIMA) registra información sobre la calidad del aire mediante una red de estaciones que miden concentraciones de contaminantes y variables meteorológicas. Estas mediciones permiten conocer las condiciones ambientales de distintas zonas y proporcionan información útil para analizar el comportamiento de la contaminación atmosférica.

Las condiciones meteorológicas influyen directamente en la dinámica de los contaminantes. Variables como temperatura, humedad, velocidad y dirección del viento, presión, precipitación y radiación solar pueden modificar su formación, transporte y dispersión. Dado esto, en este proyecto ha surgido la pregunta: ¿Es posible aprovechar los registros históricos de SIMA para entender y anticipar el comportamiento de la contaminación atmosférica a partir de las variables meteorológicas? A continuación se presenta la revisión bibliográfica que sustenta esta pregunta, así como la descripción del problema, los objetivos del proyecto y las fuentes de información utilizadas.

### Revisión de bibliografía

**Sobre la medición de la calidad del aire, su impacto social e importancia.**\
La contaminación atmosférica es reconocida como uno de los principales riesgos ambientales para la salud pública. En el Área Metropolitana de Monterrey, Cerón Bretón et al. (2020) encontraron asociaciones entre mayores concentraciones de contaminantes atmosféricos y un incremento en el riesgo de mortalidad diaria, efecto que se agrava con temperaturas elevadas y que resulta especialmente relevante en adultos mayores. A nivel internacional, las Guías de Calidad del Aire 2021 de la Organización Mundial de la Salud (Hoffmann et al., 2021) refuerzan esta relevancia. En zonas donde la contaminación ya es relativamente baja, reducir las concentraciones de contaminantes criterio (PM2.5, PM10, O3, NO2, SO2 y CO) genera beneficios medibles para la salud de la población.

En México, estas guías se traducen en las Normas Oficiales Mexicanas de salud ambiental (NOM-020, 021, 022, 023 y 025-SSA1). Estas establecen los límites permisibles para cada contaminante y sirven como referencia para evaluar el cumplimiento y diseñar políticas de mitigación. La medición de la calidad del aire contribuye a la protección de la salud y a la rendición de cuentas hacia la ciudadanía.

**Centrado en el objetivo de trabajo (Modelado predictivo con variables meteorológicas)**\
Con respecto al uso de variables meteorológicas para predecir contaminantes, Cifuentes et al. (2021) desarrollaron modelos de regresión lineal múltiple, Support Vector Regression y redes neuronales para predecir concentraciones horarias de O3 y PM2.5, encontrando que variables como la radiación solar y la temperatura resultan especialmente útiles cuando no se cuenta con suficiente información directa de contaminantes. Esto ayuda a confirmar la viabilidad de construir modelos predictivos de calidad del aire a partir de datos meteorológicos y provee sugerencias para la priorización de variables durante el modelado.

### Descripción del problema específico

\
El Sistema Integral de Monitoreo Ambiental (SIMA) cuenta con una red de estaciones que registra de forma continua contaminantes atmosféricos, así como variables meteorológicas en la Zona Metropolitana de Monterrey. Sin embargo, esta información histórica no se ha explotado de forma sistemática para anticipar concentraciones de contaminantes a partir de las condiciones meteorológicas, lo cual limita la correcta comunicación de los riesgos que conlleva una calidad del aire crítica para la población.

A partir de esta problemática, este proyecto busca responder las siguientes preguntas de investigación:\
- ¿Cuáles son las variables meteorológicas (como humedad, temperatura, dirección del viento, radiación solar, etc.) que muestran mayor relación con las concentraciones de cada contaminante criterio registradas por SIMA?\
- ¿Es posible desarrollar modelos estadísticos y/o de aprendizaje automático que, a partir de variables meteorológicas históricas proporcionadas, puedan predecir de manera confiable las concentraciones de estos contaminantes en las estaciones de monitoreo?\
- ¿Esta relación entre meteorología y contaminantes varía según la estación del año, la hora del día o la estación de monitoreo específica?

### Objetivos de este proyecto

**Objetivo general**\
El objetivo general de este proyecto es desarrollar y evaluar modelos predictivos que permitan estimar las concentraciones de contaminantes atmosféricos criterio en la Zona Metropolitana de Monterrey a partir de variables meteorológicas registradas por SIMA en el periodo 2020-2025, con el fin de aportar herramientas que apoyen la comunicación de riesgos de calidad del aire.

**Objetivos específicos**\
1. Identificar las variables meteorológicas con mayor relación estadística con respecto a las concentraciones de cada contaminante criterio registrado por SIMA.\
2. Construir y comparar modelos estadísticos que predigan las concentraciones de contaminantes a partir de variables meteorológicas, seleccionando los contaminantes objetivo con base en la calidad y disponibilidad de datos.\
3. Evaluar si la relación entre las variables meteorológicas y los contaminantes varía según la estacionalidad temporal o la estación de monitoreo, con el fin de identificar patrones temporales y espaciales de relevancia.

### Justificación de los objetivos

La revisión bibliográfica mencionada anteriormente confirma que existe evidencia sólida de que las concentraciones de contaminantes atmosféricos están asociadas a riesgos de salud significativos, incluso en niveles relativamente bajos (Hoffmann et al., 2021), y que esta relación se ha documentado específicamente en la Zona Metropolitana de Monterrey (abreviada como "ZMM"). Esto justifica la relevancia social del objetivo general, ya que cualquier elemento que ayude a anticipar concentraciones de contaminantes tiene un impacto en la protección de la salud pública local.

Igualmente, se ha demostrado que metodológicamente es viable predecir contaminantes como O3 y PM2.5 basándose en variables meteorológicas mediante técnicas estadísticas y de aprendizaje automático, especialmente en contextos donde no se cuenta con un monitoreo continuo de todos los contaminantes (Cifuentes et al., 2021). Existe un área de oportunidad para aplicar este tipo de modelado a los datos históricos que genera SIMA y explorar si la relación meteorología-contaminante varía según la estacionalidad o la ubicación de las estaciones de esta zona en Monterrey.

Con este proyecto se busca contribuir aprovechando la infraestructura de datos ya existente de SIMA (de 2020 a 2025) para construir modelos predictivos adaptados a las condiciones específicas de Monterrey, aplicando la metodología en un contexto geográfico y temporal.

### Descripción de las fuentes de información

La fuente de información utilizada en este proyecto proviene del Sistema Integral de Monitoreo Ambiental (SIMA), organismo encargado de operar la red de estaciones de monitoreo de calidad del aire en el estado de Nuevo León. SIMA aporta de manera pública bases de datos históricas que contienen registros de las distintas estaciones de monitoreo en la ZMM. Cada registro corresponde a una medición por hora y estación. Este registro incluye variables de contaminantes atmosféricos criterio \[monóxido de carbono (CO), monóxido de nitrógeno (NO), dióxido de nitrógeno (NO2), óxidos de nitrógeno (NOx), ozono (O3), partículas menores a 10 micrómetros (PM10), partículas menores a 2.5 micrómetros (PM2.5) y dióxido de azufre (SO2), entre otros\], e igualmente contiene variables meteorológicas, como precipitación (RAINF), humedad relativa (RH), radiación solar (SR), temperatura (TEMP), velocidad del viento (WS) y su dirección (WD), entre otras.

La combinación de estas variables permite estudiar la relación entre condiciones atmosféricas y concentraciones de contaminantes en el tiempo y en distintos puntos de la ZMM. Como el objetivo del proyecto es predictivo, se eligió integrar los seis años proporcionados en una sola base. Las variables meteorológicas se consideran como variables predictoras (independientes), mientras que los contaminantes se tratan como variables objetivo, modelando cada uno de forma independiente.

La selección final de los contaminantes a modelar dependerá de los datos disponibles y de la fuerza de su relación con las variables meteorológicas. Esto se desarrolla en la sección de preparación de datos, ubicada más adelante en este mismo entregable.

## PARTE II. Comprensión y preparación de los datos

### 1. Carga y homologación de los datos

Primero se cargan las librerías necesarias y se integran las bases de 2020 a 2025. Durante la lectura se homologan los nombres de las variables para que todos los años tengan una estructura consistente antes de realizar la revisión de calidad.

```{r}
#| label: carga-homologacion-datos
library(tidyverse)
library(here)
library(readxl)
library(maps)
library(stringr)
library(readr)
library(purrr)

options(scipen = 999)

leer_base <- function(archivo, año) {
  hojas <- excel_sheets(archivo)
  map_dfr(hojas, function(hoja) {
    datos <- read_excel(archivo, sheet = hoja, col_types = "text")
    nombres <- names(datos)
    nombres <- nombres |>
      str_replace_all("[\r\n]", " ") |>
      str_replace("\\s*\\([^)]*\\).*", "") |>
      str_squish()

    nombres[tolower(nombres) == "fecha y hora"] <- "fecha y hora"
    nombres[tolower(nombres) == "date"] <- "fecha y hora"
    nombres[toupper(nombres) == "PRS"] <- "BP"
    nombres[toupper(nombres) == "TOUT"] <- "TEMP"
    nombres[toupper(nombres) == "WSR"] <- "WS"
    nombres[toupper(nombres) == "WDR"] <- "WD"
    nombres[toupper(nombres) == "CO"] <- "CO"
    nombres[toupper(nombres) == "NO"] <- "NO"
    nombres[toupper(nombres) == "NO2"] <- "NO2"
    nombres[toupper(nombres) == "NOX"] <- "NOX"
    nombres[toupper(nombres) == "O3"] <- "O3"
    nombres[toupper(nombres) == "PM10"] <- "PM10"
    nombres[toupper(nombres) == "PM2.5"] <- "PM2.5"
    nombres[toupper(nombres) == "RAINF"] <- "RAINF"
    nombres[toupper(nombres) == "RH"] <- "RH"
    nombres[toupper(nombres) == "SO2"] <- "SO2"
    nombres[toupper(nombres) == "SR"] <- "SR"
    names(datos) <- nombres

    datos |>
      mutate(
        across(any_of(c(
          "CO", "NO", "NO2", "NOX", "O3", "PM10", "PM2.5",
          "BP", "RAINF", "RH", "SO2", "SR", "TEMP", "WS", "WD"
        )), ~ suppressWarnings(parse_number(as.character(.x)))),
        Año = año,
        Estacion = hoja
      )
  })
}

calidad_aire_2020_tbl <- leer_base(here("data", "BD 2020.xlsx"), 2020)
calidad_aire_2021_tbl <- leer_base(here("data", "BD 2021.xlsx"), 2021)
calidad_aire_2022_tbl <- leer_base(here("data", "BD 2022.xlsx"), 2022)
calidad_aire_2023_tbl <- leer_base(here("data", "BD 2023.xlsx"), 2023)
calidad_aire_2024_tbl <- leer_base(here("data", "BD 2024.xlsx"), 2024)
calidad_aire_2025_tbl <- leer_base(here("data", "BD 2025.xlsx"), 2025)

bases <- list(
  "2020" = calidad_aire_2020_tbl,
  "2021" = calidad_aire_2021_tbl,
  "2022" = calidad_aire_2022_tbl,
  "2023" = calidad_aire_2023_tbl,
  "2024" = calidad_aire_2024_tbl,
  "2025" = calidad_aire_2025_tbl
)

datos_limpios <- bind_rows(bases)
```

El objeto `datos_limpios` concentra los registros de los seis años y será la base sobre la que se aplicarán las decisiones de limpieza y preparación de esta etapa.

### 2. Exploración inicial de estructura y calidad

Antes de modificar los datos se revisan las dimensiones de cada año, la disponibilidad de variables, sus descripciones, los valores faltantes y los rangos esperados. Esta revisión permite detectar inconsistencias y definir qué observaciones requieren corrección.

```{r}
#| label: exploracion-estructura-inicial
dimensiones <- purrr::imap_dfr(
  bases,
  ~ tibble(Año = .y, Registros = nrow(.x), Columnas = ncol(.x))
)

variables_por_año <- purrr::imap_dfr(
  bases,
  ~ tibble(Año = .y, Variable = names(.x))
)

tabla_variables <- variables_por_año |>
  mutate(Presente = "Sí") |>
  tidyr::pivot_wider(names_from = Año, values_from = Presente, values_fill = "No")

dimensiones
tabla_variables

diccionario <- tibble(
  Variable = c(
    "fecha y hora", "CO", "NO", "NO2", "NOX", "O3",
    "PM10", "PM2.5", "BP", "RAINF", "RH", "SO2",
    "SR", "TEMP", "WS", "WD"
  ),
  Descripcion = c(
    "Fecha y hora de la medición",
    "Monóxido de carbono (ppm)",
    "Monóxido de nitrógeno (ppb)",
    "Dióxido de nitrógeno (ppb)",
    "Óxidos de nitrógeno, suma de NO + NO2 (ppb)",
    "Ozono (ppb)",
    "Material particulado menor a 10 micrómetros (µg/m3)",
    "Material particulado menor a 2.5 micrómetros (µg/m3)",
    "Presión atmosférica (mm Hg)",
    "Precipitación (mm/Hr)",
    "Humedad relativa (%)",
    "Dióxido de azufre (ppb)",
    "Radiación solar (kW/m2)",
    "Temperatura (ºC)",
    "Velocidad del viento (Km/hr)",
    "Dirección del viento (º)"
  ),
  Tipo = c("Fecha-hora", rep("Numérico", 15))
)

rangos <- tribble(
  ~Año, ~PM10, ~PM2.5, ~O3, ~NO, ~NO2, ~NOX, ~SO2, ~CO, ~RH, ~WS, ~TEMP, ~SR, ~BP, ~WD, ~RAINF,
  2020, "0-800", "0-205.94", "0-153", "0-500", "0-200", "0-500", "0-200", "0-20", "0-100", "0-75", "0-41", "0-1", "690-750", "0-360", "0-30",
  2021, "0-800", "0-325", "0-175", "0-350", "0-100", "0-400", "0-300", "0-10", "0-100", "0-40", "-6.5-45", "0-1", "690-740", "0-360", "0-80",
  2022, "0-999", "0-450", "0-160", "0-400", "0-175", "0-420", "0-200", "0-8", "0-100", "0-35", "-5-45", "0-1.25", "700-740", "0-360", "0-25",
  2023, "0-900", "0-800", "0-175", "0-500", "0-175", "0-500", "0-250", "0-14", "0-100", "0-40", "0-45", "0-1", "690-740", "0-360", "0-70",
  2024, "0-999", "0-999", "0-180", "0-400", "0-130", "0-500", "0-150", "0-18", "0-100", "0-38", "-4-45.5", "0-1.26", "687.5-740", "0-360", "0-50",
  2025, "0-820", "0-350", "0-185", "0-350", "0-175", "0-400", "0-405", "0-10", "0-100", "0-40", "-4.5-45", "0-1.2", "688-740", "0-360", "0-25"
)

diccionario
rangos
```

```{r}
#| label: revision-calidad-inicial
tabla_faltantes <- purrr::imap_dfr(
  bases,
  ~ .x |>
    summarise(across(everything(), list(
      Nulos = ~ sum(is.na(.)),
      Porcentaje = ~ round(mean(is.na(.)) * 100, 2)
    ))) |>
    pivot_longer(
      everything(),
      names_to = c("Variable", ".value"),
      names_pattern = "(.*)_(Nulos|Porcentaje)"
    ) |>
    mutate(Año = .y)
)

tabla_valores <- purrr::imap_dfr(
  bases,
  ~ .x |>
    select(where(is.numeric)) |>
    summarise(across(everything(), list(
      Min = ~ ifelse(all(is.na(.)), NA, min(., na.rm = TRUE)),
      Max = ~ ifelse(all(is.na(.)), NA, max(., na.rm = TRUE)),
      Media = ~ ifelse(all(is.na(.)), NA, mean(., na.rm = TRUE))
    ))) |>
    pivot_longer(
      everything(),
      names_to = c("Variable", ".value"),
      names_pattern = "(.*)_(Min|Max|Media)"
    ) |>
    mutate(Año = .y)
)

limites <- tribble(
  ~Año, ~Variable, ~Min, ~Max,
  2020, "PM10", 0, 800, 2020, "PM2.5", 0, 205.94, 2020, "O3", 0, 153,
  2020, "NO", 0, 500, 2020, "NO2", 0, 200, 2020, "NOX", 0, 500,
  2020, "SO2", 0, 200, 2020, "CO", 0, 20, 2020, "RH", 0, 100,
  2020, "WS", 0, 75, 2020, "TEMP", 0, 41, 2020, "SR", 0, 1,
  2020, "BP", 690, 750, 2020, "WD", 0, 360, 2020, "RAINF", 0, 30,
  2021, "PM10", 0, 800, 2021, "PM2.5", 0, 325, 2021, "O3", 0, 175,
  2021, "NO", 0, 350, 2021, "NO2", 0, 100, 2021, "NOX", 0, 400,
  2021, "SO2", 0, 300, 2021, "CO", 0, 10, 2021, "RH", 0, 100,
  2021, "WS", 0, 40, 2021, "TEMP", -6.5, 45, 2021, "SR", 0, 1,
  2021, "BP", 690, 740, 2021, "WD", 0, 360, 2021, "RAINF", 0, 80,
  2022, "PM10", 0, 999, 2022, "PM2.5", 0, 450, 2022, "O3", 0, 160,
  2022, "NO", 0, 400, 2022, "NO2", 0, 175, 2022, "NOX", 0, 420,
  2022, "SO2", 0, 200, 2022, "CO", 0, 8, 2022, "RH", 0, 100,
  2022, "WS", 0, 35, 2022, "TEMP", -5, 45, 2022, "SR", 0, 1.25,
  2022, "BP", 700, 740, 2022, "WD", 0, 360, 2022, "RAINF", 0, 25,
  2023, "PM10", 0, 900, 2023, "PM2.5", 0, 800, 2023, "O3", 0, 175,
  2023, "NO", 0, 500, 2023, "NO2", 0, 175, 2023, "NOX", 0, 500,
  2023, "SO2", 0, 250, 2023, "CO", 0, 14, 2023, "RH", 0, 100,
  2023, "WS", 0, 40, 2023, "TEMP", 0, 45, 2023, "SR", 0, 1,
  2023, "BP", 690, 740, 2023, "WD", 0, 360, 2023, "RAINF", 0, 70,
  2024, "PM10", 0, 999, 2024, "PM2.5", 0, 999, 2024, "O3", 0, 180,
  2024, "NO", 0, 400, 2024, "NO2", 0, 130, 2024, "NOX", 0, 500,
  2024, "SO2", 0, 150, 2024, "CO", 0, 18, 2024, "RH", 0, 100,
  2024, "WS", 0, 38, 2024, "TEMP", -4, 45.5, 2024, "SR", 0, 1.26,
  2024, "BP", 687.5, 740, 2024, "WD", 0, 360, 2024, "RAINF", 0, 50,
  2025, "PM10", 0, 820, 2025, "PM2.5", 0, 350, 2025, "O3", 0, 185,
  2025, "NO", 0, 350, 2025, "NO2", 0, 175, 2025, "NOX", 0, 400,
  2025, "SO2", 0, 405, 2025, "CO", 0, 10, 2025, "RH", 0, 100,
  2025, "WS", 0, 40, 2025, "TEMP", -4.5, 45, 2025, "SR", 0, 1.2,
  2025, "BP", 688, 740, 2025, "WD", 0, 360, 2025, "RAINF", 0, 25
)

tabla_fdr <- purrr::imap_dfr(
  bases,
  function(datos, año) {
    limites_año <- limites |> filter(Año == as.numeric(año))
    purrr::pmap_dfr(limites_año, function(Año, Variable, Min, Max) {
      x <- datos[[Variable]]
      tibble(
        Año = Año,
        Variable = Variable,
        Min_permitido = Min,
        Max_permitido = Max,
        Fuera_de_rango = sum(x < Min | x > Max, na.rm = TRUE)
      )
    })
  }
)

tabla_faltantes
tabla_valores
tabla_fdr
```

### 3. Limpieza de los datos

A partir de los límites revisados se identifican los registros fuera de rango y se corrigen los casos detectados previamente. Los valores `-9999` utilizados como banderas de ausencia en algunas variables meteorológicas también se convierten a `NA`, de modo que la Etapa 2 reciba directamente la versión ya depurada del conjunto.

```{r}
#| label: limpieza-datos
detalle_fdr <- purrr::imap_dfr(
  bases,
  function(datos, año) {
    limites_año <- limites |> filter(Año == as.numeric(año))
    purrr::pmap_dfr(limites_año, function(Año, Variable, Min, Max) {
      if (!Variable %in% names(datos)) return(tibble())
      datos |>
        filter(
          !is.na(.data[[Variable]]),
          .data[[Variable]] < Min | .data[[Variable]] > Max
        ) |>
        transmute(
          Año = Año,
          Estacion = Estacion,
          `fecha y hora` = `fecha y hora`,
          Variable = Variable,
          Valor = .data[[Variable]],
          Min_permitido = Min,
          Max_permitido = Max
        )
    })
  }
)

detalle_fdr
```

```{r}
# Valores -9999 utilizados como indicador de dato faltante
datos_limpios <- datos_limpios |>
  mutate(
    across(
      any_of(c(
        "CO", "NO", "NO2", "NOX", "O3", "PM10", "PM2.5",
        "BP", "RAINF", "RH", "SO2", "SR", "TEMP", "WS", "WD"
      )),
      ~ na_if(.x, -9999)
    )
  )

# Convertir a NA cualquier valor fuera del rango permitido
# correspondiente a su variable y año
for (i in seq_len(nrow(limites))) {

  año_i <- limites$Año[i]
  variable_i <- limites$Variable[i]
  min_i <- limites$Min[i]
  max_i <- limites$Max[i]

  fuera_rango <-
    datos_limpios$Año == año_i &
    !is.na(datos_limpios[[variable_i]]) &
    (
      datos_limpios[[variable_i]] < min_i |
      datos_limpios[[variable_i]] > max_i
    )

  datos_limpios[[variable_i]][fuera_rango] <- NA_real_
}
```


```{r}
tabla_fdr_post <- purrr::pmap_dfr(
  limites,
  function(Año, Variable, Min, Max) {

    x <- datos_limpios[[Variable]]
    seleccion <- datos_limpios$Año == Año

    tibble(
      Año = Año,
      Variable = Variable,
      Fuera_de_rango = sum(
        x[seleccion] < Min | x[seleccion] > Max,
        na.rm = TRUE
      )
    )
  }
)

tabla_fdr_post |>
  filter(Fuera_de_rango > 0)
```

### 4. Preparación para el análisis y modelado

Se conservarán los registros de 2020 a 2025 porque el objetivo predictivo requiere una cantidad amplia de observaciones. Las variables meteorológicas se consideran variables independientes y los contaminantes posibles variables objetivo. La selección final de contaminantes dependerá de la disponibilidad de información y de la relación que presenten con las variables meteorológicas.

También se verifica que no existan registros duplicados y se revisan los valores atípicos por estación mediante el rango intercuartílico. Los datos faltantes se conservan como `NA` para decidir posteriormente si requieren imputación según el modelo seleccionado.

```{r}
#| label: duplicados-y-outliers
duplicados <- datos_limpios |>
  count(Año, Estacion, `fecha y hora`) |>
  filter(n > 1)

duplicados

variables_numericas <- c("CO", "NO", "NO2", "NOX", "O3", "PM10", "PM2.5", "BP", "RAINF", "RH", "SO2", "SR", "TEMP", "WS", "WD")

detectar_outliers <- function(datos, variable) {
  datos |>
    group_by(Estacion) |>
    mutate(
      Q1 = quantile(.data[[variable]], 0.25, na.rm = TRUE),
      Q3 = quantile(.data[[variable]], 0.75, na.rm = TRUE),
      IQR = Q3 - Q1,
      Lim_inf = Q1 - 1.5 * IQR,
      Lim_sup = Q3 + 1.5 * IQR,
      Outlier = .data[[variable]] < Lim_inf | .data[[variable]] > Lim_sup
    ) |>
    filter(Outlier == TRUE) |>
    ungroup() |>
    select(Año, Estacion, `fecha y hora`, all_of(variable), Q1, Q3, Lim_inf, Lim_sup)
}

tabla_outliers <- map_dfr(
  variables_numericas,
  function(var) {
    resultado <- detectar_outliers(datos_limpios, var)
    total_validos <- sum(!is.na(datos_limpios[[var]]))
    total_outliers <- nrow(resultado)
    tibble(
      Variable = var,
      Datos_validos = total_validos,
      Outliers = total_outliers,
      Porcentaje = round(total_outliers / total_validos * 100, 3)
    )
  }
)

tabla_outliers
```

Como podemos observar en nuestra tabla de valores atípicos, utilizando el rango intercuartílico, algunos valores llegan a representar hasta el 11.82% de los datos. Esta es una cantidad significativa que no se puede eliminar de la base de datos sin un análisis adicional.

### 5. Transformaciones y atributos derivados

Se prepara una versión escalada de las variables meteorológicas para técnicas sensibles a la escala y, por separado, una versión de modelado que incorpora atributos temporales derivados de la fecha y hora. De esta forma se preserva `datos_limpios` como la versión base depurada que utilizará la siguiente etapa.

```{r}
#| label: transformaciones-modelado
datos_escalados <- datos_limpios |>
  mutate(across(c(BP, RAINF, RH, SR, TEMP, WS, WD), ~ as.numeric(scale(.x))))

datos_modelo <- datos_limpios |>
  mutate(
    `fecha y hora` = as.POSIXct(
      as.numeric(`fecha y hora`) * 86400,
      origin = "1899-12-30",
      tz = "UTC"
    ),
    Hora = lubridate::hour(`fecha y hora`),
    Dia = lubridate::day(`fecha y hora`),
    Mes = lubridate::month(`fecha y hora`),
    Dia_semana = lubridate::wday(`fecha y hora`, label = TRUE),
    Estacion = as.factor(Estacion),
    Dia_semana = as.factor(Dia_semana)
  )

levels(datos_modelo$Estacion)
levels(datos_modelo$Dia_semana)
```

### Informe preparación de los datos

La base de datos consolidada integra los seis años de registros proporcionados por SIMA (2020-2025), sumando un total de 688,199 registros horarios distribuidos en distintas estaciones de monitoreo de la Zona Metropolitana de Monterrey. Cada año contribuyó así:\
- 2020 - 114,102 registros\
- 2021 - 122,629 registros\
- 2022 - 123,383 registros\
- 2023 - 131,370 registros\
- 2024 - 131,741 registros\
- 2025 - 64,974 registros (año parcial)

La base contiene 18 variables por registro en la mayoría de los años: una variable de fecha y hora, 8 variables de contaminantes atmosféricos criterio (CO, NO, NO2, NOx, O3, PM10, PM2.5, SO2), 7 variables meteorológicas (BP, RAINF, RH, SR, TEMP, WS, WD) y 2 variables identificadoras (Año, Estación).

La inconsistencia de nombres de la variable temporal en 2025 se homogeneizó durante la carga de los datos, de modo que tanto `date` como `fecha y hora` se estandarizan bajo el nombre `fecha y hora` para su procesamiento posterior.

**Datos faltantes**\
El porcentaje de valores faltantes varía considerablemente por variable, año y estación, como se documenta en la tabla `tabla_faltantes` generada en el código. Se observó que algunas variables (como NO, NO2 y NOx) presentan proporciones muy altas de valores nulos en ciertos años y estaciones. Esto tiene sentido al leer la "NOTA" de color rojo en el archivo Excel de Etiquetas de las bases de datos, también proporcionado para realizar este proyecto, donde se menciona que "Todos los valores que salgan con esta bandera debe hacer 0 a excepción de los que están en SE2 que en vez de 0, será 0.36". Esta nota aplica para NO y NOx.

**Datos duplicados**\
Se verificó que no hay valores duplicados.

**Datos atípicos (outliers)**\
Se aplicó el método del rango intercuartílico por estación para cada una de las variables numéricas. Los resultados en `tabla_outliers` muestran que el porcentaje de valores atípicos varía por variable, llegando hasta un 11.82% en el caso más alto. Debido a esta magnitud, se decidió no eliminar los outliers en esta entrega, ya que, en el caso de los contaminantes, probablemente representan episodios reales de contaminación crítica. En futuras entregas se considerará generar variables "bandera" que ayuden a marcar cada registro atípico sin eliminarlo, preservando toda la información para su uso posterior en análisis de sensibilidad de los modelos.

**Variables categóricas**\
Se identificaron `Estacion` y `Dia_semana` como variables categóricas relevantes para el análisis, las cuales fueron convertidas a tipo factor en `datos_modelo`. Se decidió no generar variables dummy en esta etapa, ya que la transformación depende del tipo de modelo predictivo que se seleccione finalmente.

**Binning**\
No se consideró necesario discretizar las variables de contaminantes ni meteorológicas en esta etapa, ya que el objetivo del proyecto es predecir concentraciones continuas utilizando modelos de regresión y discretizar podría implicar una pérdida de información para este fin.

**Transformación y escalamiento**\
Se generó una versión escalada y estandarizada de las variables meteorológicas continuas (`datos_escalados`), disponible en caso de aplicar técnicas sensibles a la escala de los datos. Para el resto de los modelos, se puede conservar la versión con los valores en su escala original.

Por otra parte, a partir de la variable fecha y hora, se derivaron las variables Hora, Día, Mes y Día de la semana en `datos_modelo`, con el fin de identificar patrones temporales y estacionales en la relación entre meteorología y contaminantes.

Además de la unión de los datos de los seis años, no fue necesario reestructurar la base de datos, ya que el formato largo por observación horaria y estación es correcto para las técnicas de modelado predictivo contempladas.

**Otros planes a futuro**\
Se contempla la posibilidad de agrupar los datos de forma estacional (invierno, verano, otoño, primavera) o mensual, con el objetivo de responder de manera más completa la pregunta de investigación 3 (si la relación meteorología-contaminante varía por estacionalidad). Esto, en caso de realizarse, crearía variables nuevas.

# Etapa 2. Comprensión y preparación de los datos

## 1. Comprensión descriptiva de los datos

### 1.1 Objetivo del análisis

En esta segunda etapa, el análisis se enfocará en describir y explorar las variables disponibles antes de realizar el modelado. Se estudiarán sus principales características estadísticas, distribuciones, variabilidad, valores atípicos y diferencias entre estaciones de monitoreo. Además, se analizarán las relaciones preliminares entre las variables meteorológicas y las concentraciones de contaminantes, con el propósito de identificar cuáles variables presentan mayor relevancia para la construcción posterior de los modelos predictivos.

### 1.2 Variables de interés

Las variables utilizadas en el análisis se pueden clasificar en tres grupos principales:

| Grupo | Variables | Descripción |
| --- | --- | --- |
| **Variables meteorológicas** | `BP`, `RAINF`, `RH`, `SR`, `TEMP`, `WS`, `WD` | Presión atmosférica, precipitación, humedad relativa, radiación solar, temperatura, velocidad del viento y dirección del viento. Estas variables se consideran principalmente como variables predictoras. |
| **Contaminantes atmosféricos** | `CO`, `NO`, `NO2`, `NOX`, `O3`, `PM10`, `PM2.5`, `SO2` | Mediciones de contaminantes registradas por las estaciones de SIMA. Estas variables se consideran como posibles variables objetivo para los modelos predictivos. |
| **Variables temporales y espaciales** | `Estacion`, `Año`, `fecha y hora` | Variables que permiten identificar dónde y cuándo fue realizada cada medición. No se consideran directamente como variables meteorológicas predictoras, pero son fundamentales para estudiar diferencias entre estaciones y patrones temporales. |

Las variables meteorológicas serán utilizadas principalmente para estudiar su relación con las concentraciones de contaminantes y determinar cuáles pueden ser útiles para el modelado predictivo. Las variables de contaminantes funcionarán como posibles variables objetivo, aunque su selección definitiva dependerá de la disponibilidad de datos y de los resultados obtenidos durante el análisis exploratorio.

Por otro lado, `Estacion`, `Año` y `fecha y hora` permiten conservar el contexto espacial y temporal de cada observación. La estación de monitoreo tendrá especial relevancia en esta etapa, ya que permitirá comparar el comportamiento de las variables entre los distintos puntos de medición de SIMA, mientras que las variables temporales permitirán identificar cambios y patrones a lo largo del periodo 2020-2025.

### 1.3 Dimensión y estructura del conjunto de datos

La Etapa 2 parte directamente de `datos_limpios`, el conjunto consolidado y depurado en la etapa anterior. A partir de este objeto se seleccionaron las estaciones `NTE`, `NTE2`, `NO` y `NE`, concentradas en el sector norte del Área Metropolitana de Monterrey y con especial interés en San Nicolás de los Garza y sus zonas colindantes. Esta selección permite conservar un contexto espacial relevante sin utilizar simultáneamente toda la red de SIMA, lo que reduciría la manejabilidad del conjunto de datos y aumentaría la complejidad del modelado posterior.

```{r}
#| label: etapa2-seleccion-y-dimensiones
estaciones_seleccionadas <- c("NTE", "NTE2", "NO", "NE")

datos_etapa2 <- datos_limpios |>
  filter(Estacion %in% estaciones_seleccionadas)

dimensiones_etapa2 <- datos_etapa2 |>
  count(Año, name = "Registros") |>
  mutate(Columnas = ncol(datos_etapa2))

dimensiones_reporte <- dimensiones_etapa2 |>
  mutate(Año = as.character(Año)) |>
  bind_rows(
    tibble(
      Año = "Total",
      Registros = nrow(datos_etapa2),
      Columnas = ncol(datos_etapa2)
    )
  )

knitr::kable(
  dimensiones_reporte,
  col.names = c("Año", "Registros", "Columnas"),
  caption = "Dimensión del conjunto de datos utilizado en la Etapa 2"
)

glimpse(datos_etapa2)
```

Cada fila del conjunto representa una medición asociada a una estación de monitoreo y a un momento específico. Las columnas reúnen los contaminantes atmosféricos, las variables meteorológicas y los identificadores temporales y espaciales descritos anteriormente. La integración de los seis años permite analizar la evolución de las mediciones entre 2020 y 2025 y comparar el comportamiento de las cuatro estaciones seleccionadas.

### 1.4 Estadística descriptiva de variables cuantitativas

Para obtener una primera descripción del comportamiento de las variables cuantitativas, se calcularon medidas de tendencia central y dispersión sobre los registros de las cuatro estaciones seleccionadas. Estas medidas permiten identificar valores representativos, variabilidad y diferencias de escala entre las variables antes de estudiar sus distribuciones y relaciones.

```{r}
#| label: etapa2-estadistica-descriptiva
variables_medicion <- c(
  "CO", "NO", "NO2", "NOX", "O3", "PM10", "PM2.5", "BP",
  "RAINF", "RH", "SO2", "SR", "TEMP", "WS", "WD"
)

moda <- function(x) {
  x <- x[!is.na(x)]
  if (length(x) == 0) return(NA_real_)
  valores <- unique(x)
  valores[which.max(tabulate(match(x, valores)))]
}

tabla_descriptiva <- datos_etapa2 |>
  select(any_of(variables_medicion)) |>
  summarise(
    across(
      everything(),
      list(
        Media = ~ mean(.x, na.rm = TRUE),
        Mediana = ~ median(.x, na.rm = TRUE),
        Moda = ~ moda(.x),
        Min = ~ min(.x, na.rm = TRUE),
        Max = ~ max(.x, na.rm = TRUE),
        Rango = ~ max(.x, na.rm = TRUE) - min(.x, na.rm = TRUE),
        Varianza = ~ var(.x, na.rm = TRUE),
        DE = ~ sd(.x, na.rm = TRUE),
        Q1 = ~ quantile(.x, 0.25, na.rm = TRUE),
        Q3 = ~ quantile(.x, 0.75, na.rm = TRUE)
      ),
      .names = "{.col}_{.fn}"
    )
  ) |>
  pivot_longer(
    everything(),
    names_to = c("Variable", ".value"),
    names_pattern = "^(.*)_(Mediana|Media|Moda|Min|Max|Rango|Varianza|DE|Q1|Q3)$"
  ) |>
  mutate(across(where(is.numeric), ~ round(.x, 2)))

knitr::kable(
  tabla_descriptiva,
  digits = 2,
  caption = "Estadística descriptiva de las variables cuantitativas"
)
```

La media, mediana y moda describen la tendencia central de las mediciones, mientras que el rango, la varianza y la desviación estándar permiten evaluar su dispersión. Los cuartiles Q1 y Q3 se conservaron como referencia para el análisis posterior de distribución y valores atípicos. Debido a que varias de las variables son continuas, la moda debe interpretarse con cautela, ya que corresponde al valor observado con mayor frecuencia y depende de la precisión con la que se registran las mediciones.

En los contaminantes atmosféricos se observa, en general, una media superior a la mediana. Esta diferencia es especialmente clara en `NO` (media de 13.56 frente a una mediana de 5.10), `NOX` (30.82 frente a 19.40), `PM10` (59.17 frente a 50.00) y `PM2.5` (20.03 frente a 17.00). Esto sugiere la presencia de distribuciones con asimetría hacia valores altos, donde mediciones elevadas desplazan el promedio por encima del valor central. Esta característica se verificará visualmente mediante histogramas y boxplots en la siguiente sección.

En las variables meteorológicas se presentan comportamientos distintos. La presión atmosférica (`BP`) muestra una media de 714.95 y una mediana de 714.60, indicando una concentración relativamente estable alrededor de sus valores centrales. La precipitación (`RAINF`) presenta una media de 0.01 y tanto mediana como moda iguales a cero, por lo que la mayoría de los registros horarios corresponden a periodos sin precipitación. De forma similar, la radiación solar (`SR`) presenta mediana y moda de cero, asociadas a los periodos del día sin radiación solar. La temperatura (`TEMP`) registra una media de 23.45 °C y una mediana de 24.13 °C, mientras que la humedad relativa (`RH`) presenta una media de 55.92 % y una mediana de 58.00 %.

La verificación posterior a la limpieza no detectó observaciones fuera de los límites definidos para cada variable y año, por lo que estas estadísticas se calcularon sobre el conjunto depurado. Los valores extremos que permanecen dentro de los rangos permitidos no se consideran automáticamente errores, ya que pueden corresponder a observaciones reales y serán evaluados como posibles valores atípicos en el análisis de distribución. Finalmente, la dirección del viento (`WD`) requiere una interpretación especial por tratarse de una variable circular: valores cercanos a 0° y 360° representan direcciones similares, por lo que su media aritmética no debe interpretarse de la misma manera que la del resto de las variables cuantitativas.

### 1.5 Distribución de las variables

```{r}
#| label: etapa2-distribuciones
datos_largos <- datos_etapa2 |>
  select(any_of(variables_medicion)) |>
  pivot_longer(cols = everything(), names_to = "Variable", values_to = "Valor")

# Cuadrícula de histogramas
ggplot(datos_largos, aes(x = Valor)) +
  geom_histogram(bins = 30) +
  scale_x_continuous(trans = scales::pseudo_log_trans()) +
  facet_wrap(~ Variable, scales = "free", ncol = 4) +
  labs(title = "Distribución de variables de medición", x = NULL, y = "Frecuencia") +
  theme_minimal(base_size = 9)

# Cuadrícula de boxplots completos
ggplot(datos_largos, aes(x = Variable, y = Valor)) +
  geom_boxplot() +
  facet_wrap(~ Variable, scales = "free", ncol = 4) +
  labs(title = "Boxplots completos por variable", x = NULL, y = NULL) +
  theme_minimal(base_size = 9) +
  theme(axis.text.x = element_blank(), axis.ticks.x = element_blank())

# Cuadrícula de boxplots con zoom al 99%
limites_zoom <- datos_largos |>
  group_by(Variable) |>
  summarise(
    y_min = min(Valor, na.rm = TRUE),
    y_max = quantile(Valor, 0.99, na.rm = TRUE)
  )

datos_largos_zoom <- datos_largos |>
  left_join(limites_zoom, by = "Variable")

ggplot(datos_largos_zoom, aes(x = Variable, y = Valor)) +
  geom_boxplot() +
  geom_blank(aes(y = y_min)) +
  geom_blank(aes(y = y_max)) +
  facet_wrap(~ Variable, scales = "free", ncol = 4) +
  labs(title = "Boxplots por variable - zoom al 99%", x = NULL, y = NULL) +
  theme_minimal(base_size = 9) +
  theme(axis.text.x = element_blank(), axis.ticks.x = element_blank())
```

### 1.6 Análisis por estación de monitoreo

### 1.7 Análisis de correlación

```{r}
#| label: etapa2-correlaciones
contaminantes <- c("CO", "NO", "NO2", "NOX", "O3", "PM10", "PM2.5", "SO2")
meteorologicas <- c("BP", "RAINF", "RH", "SR", "TEMP", "WS", "WD")

datos_cor <- datos_etapa2 |>
  select(all_of(c(contaminantes, meteorologicas)))

matriz_cor <- cor(
  datos_cor,
  use = "pairwise.complete.obs",
  method = "pearson"
)

round(matriz_cor, 3)

cor_cont_met <- matriz_cor[contaminantes, meteorologicas]
round(cor_cont_met, 3)
```

### 1.8 Calidad de los datos posterior a la limpieza

```{r}
#| label: etapa2-calidad-posterior
tabla_faltantes_etapa2 <- datos_etapa2 |>
  select(any_of(variables_medicion)) |>
  summarise(
    across(
      everything(),
      list(
        Nulos = ~ sum(is.na(.x)),
        Porcentaje = ~ round(mean(is.na(.x)) * 100, 2)
      ),
      .names = "{.col}_{.fn}"
    )
  ) |>
  pivot_longer(
    everything(),
    names_to = c("Variable", ".value"),
    names_pattern = "(.*)_(Nulos|Porcentaje)"
  )

duplicados_fecha_etapa2 <- datos_etapa2 |>
  count(Año, Estacion, `fecha y hora`) |>
  filter(n > 1)

tabla_faltantes_etapa2
duplicados_fecha_etapa2
```

# Declaratoria y referencias
## Link GitHub:

https://github.com/Reyivan777/Reto-Multivariados

## Declaratoria de uso IA

Opción B. Se utilizó IA de la siguiente forma:\
Herramienta: Claude.\
Uso realizado: Apoyo en la búsqueda de referencias bibliográficas complementarias, así como en la estructuración de borradores de las secciones del informe de la Parte I. Igualmente, apoyo con sintaxis del código de la Parte 2.\
Secciones donde se utilizó: Parte I. Conociendo el Negocio y Parte II. Comprensión y Preparación de los Datos.\
Validación realizada por los estudiantes: Hemos revisado, editado y validado el contenido generado, verificando la veracidad de las referencias y asegurando la coherencia con el objetivo del proyecto. Como equipo asumimos la responsabilidad del contenido final entregado.

## Referencias bibliográficas

Cerón Bretón, R. M., et al. (2020). *Short-Term Effects of Atmospheric Pollution on Daily Mortality and Their Modification by Increased Temperatures Associated with a Climatic Change Scenario in Northern Mexico*. International Journal of Environmental Research and Public Health, 17(24), 9219.

Cifuentes, F., Gálvez, A., González, C. M., Orozco-Alzate, M., et al. (2021). *Hourly Ozone and PM2.5 Prediction Using Meteorological Data – Alternatives for Cities with Limited Pollutant Information*. Aerosol and Air Quality Research, 21, 200471.

Hoffmann, B., Boogaard, H., de Nazelle, A., Andersen, Z. J., Abramson, M., Brauer, M., et al. (2021). *WHO Air Quality Guidelines 2021–Aiming for Healthier Air for all: A Joint Statement by Medical, Public Health, Scientific Societies and Patient Representative Organisations*. International Journal of Public Health, 66, 1604465.