---
title: "Reporte de la Situación Problema"
author: "Equipo 4"
date: today
format:
  docx:
    toc: true          # Include table of contents
    toc-depth: 3       # Levels in TOC
---

# Etapa 1. Conociendo el negocio

## PARTE I. Conociendo el Negocio

### Socio Formador

El Sistema Integral de Monitoreo Ambiental (SIMA), administrado por el Gobierno del Estado de Nuevo León, constituye la principal infraestructura de monitoreo de la calidad del aire en la entidad. A través de su red de estaciones registra concentraciones de contaminantes atmosféricos y variables meteorológicas, además de generar información que permite evaluar y comunicar las condiciones de calidad del aire. Estas actividades forman parte de una estrategia estatal orientada al control, mitigación y prevención de la contaminación atmosférica y a la mejora continua de la calidad del aire, particularmente en la Zona Metropolitana de Monterrey.

### Objetivo del trabajo

Analizar la relación entre las condiciones meteorológicas y las concentraciones de contaminantes atmosféricos registradas por SIMA en la Zona Metropolitana de Monterrey durante el periodo 2020–2025, con el propósito de identificar las variables meteorológicas de mayor influencia y establecer las bases para desarrollar modelos predictivos de calidad del aire.

### Referencias bibliográficas

A) **Sobre la medición de la calidad del aire, impacto social y su importancia.** Cerón Bretón et al. (2020) analizaron en el Área Metropolitana de Monterrey la relación entre contaminantes atmosféricos, temperatura y mortalidad. El estudio encontró asociaciones entre mayores concentraciones de contaminantes y un incremento en el riesgo de mortalidad, especialmente en adultos mayores, lo que resalta la importancia del monitoreo de la calidad del aire.

Cerón Bretón, R. M., et al. (2020). *Short-Term Effects of Atmospheric Pollution on Daily Mortality and Their Modification by Increased Temperatures Associated with a Climatic Change Scenario in Northern Mexico*. International Journal of Environmental Research and Public Health, 17(24), 9219.

B) **Centrado en el objetivo del proyecto.** Cifuentes et al. (2021) utilizaron variables meteorológicas para predecir concentraciones horarias de O₃ y PM2.5 mediante regresión lineal múltiple, Support Vector Regression y redes neuronales. Sus resultados mostraron que variables como la radiación solar y la temperatura pueden ser útiles para construir modelos predictivos de calidad del aire.

Cifuentes, F., Gálvez, A., González, C. M., Orozco-Alzate, M., et al. (2021). *Hourly Ozone and PM2.5 Prediction Using Meteorological Data – Alternatives for Cities with Limited Pollutant Information*. Aerosol and Air Quality Research, 21, 200471.

### Introducción

La contaminación atmosférica representa un problema importante de salud pública debido a los efectos que contaminantes como PM2.5, PM10, O₃, NO₂, SO₂ y CO pueden generar en la población. En zonas urbanas como el Área Metropolitana de Monterrey, su monitoreo resulta especialmente relevante debido a la actividad industrial, vehicular y a las condiciones meteorológicas que pueden favorecer la acumulación o dispersión de contaminantes.

En Nuevo León, el Sistema Integral de Monitoreo Ambiental (SIMA) registra información sobre la calidad del aire mediante una red de estaciones que miden concentraciones de contaminantes y variables meteorológicas. Estas mediciones permiten conocer las condiciones ambientales de distintas zonas y proporcionan información útil para analizar el comportamiento de la contaminación atmosférica.

Las condiciones meteorológicas influyen directamente en la dinámica de los contaminantes. Variables como temperatura, humedad, velocidad y dirección del viento, presión, precipitación y radiación solar pueden modificar su formación, transporte y dispersión. Estudios previos han demostrado que estas variables pueden utilizarse para desarrollar modelos predictivos de contaminantes como O₃ y PM2.5 mediante técnicas estadísticas y de aprendizaje automático.

Por esta razón, el presente proyecto analizará los registros históricos de SIMA correspondientes al periodo 2020–2025 con el objetivo de estudiar la relación entre las condiciones meteorológicas y las concentraciones de contaminantes en el Área Metropolitana de Monterrey. A partir de este análisis se buscará identificar las variables meteorológicas de mayor relevancia y establecer las bases para el posterior desarrollo de modelos predictivos de calidad del aire.

## Parte 2

Para esta primera etapa, empezaremos por cargar las librerías que necesitamos y establecemos algunas opciones de configuración:

```{r}
#| output: false
library(tidyverse)
library(here)
library(readxl)
library(maps)

options(scipen = 999)
```

Ahora cargamos los datos que nos proporcionó el Socio Formador:

```{r}
calidad_aire_2020_tbl <- read_excel(here("data", "BD 2020.xlsx")) 
calidad_aire_2021_tbl <- read_excel(here("data", "BD 2021.xlsx")) 
calidad_aire_2022_tbl <- read_excel(here("data", "BD 2022.xlsx")) 
calidad_aire_2023_tbl <- read_excel(here("data", "BD 2023.xlsx")) 
calidad_aire_2024_tbl <- read_excel(here("data", "BD 2024.xlsx")) 
calidad_aire_2025_tbl <- read_excel(here("data", "BD 2025.xlsx")) 

glimpse(calidad_aire_2020_tbl)
glimpse(calidad_aire_2021_tbl)
glimpse(calidad_aire_2022_tbl)
glimpse(calidad_aire_2023_tbl)
glimpse(calidad_aire_2024_tbl)
glimpse(calidad_aire_2025_tbl)

bases <- list(
  "2020" = calidad_aire_2020_tbl,
  "2021" = calidad_aire_2021_tbl,
  "2022" = calidad_aire_2022_tbl,
  "2023" = calidad_aire_2023_tbl,
  "2024" = calidad_aire_2024_tbl,
  "2025" = calidad_aire_2025_tbl
)

dimensiones <- purrr::imap_dfr(bases, ~ tibble(
  Año = .y,
  Registros = nrow(.x),
  Columnas = ncol(.x)
))


tabla_variables <- variables_por_año |>
  mutate(Presente = "Sí") |>
  tidyr::pivot_wider(
    names_from = Año,
    values_from = Presente,
    values_fill = "No"
  )

formatear_base <- function(datos) {
  
  datos |>
    rename(
      BP = PRS,
      TEMP = TOUT,
      WS = WSR,
      WD = WDR
    ) |>
    mutate(
      across(
        c(CO, NO, NO2, NOX, O3, PM10, PM2.5,
          BP, RAINF, RH, SO2, SR, TEMP, WS, WD),
        as.numeric
      )
    )
}

dimensiones
tabla_variables
calidad_aire_2020_tbl <- formatear_base(calidad_aire_2020_tbl)
calidad_aire_2021_tbl <- formatear_base(calidad_aire_2021_tbl)
calidad_aire_2022_tbl <- formatear_base(calidad_aire_2022_tbl)
calidad_aire_2023_tbl <- formatear_base(calidad_aire_2023_tbl)
calidad_aire_2024_tbl <- formatear_base(calidad_aire_2024_tbl)
calidad_aire_2025_tbl <- formatear_base(calidad_aire_2025_tbl)


```


##holi (push de dulce)