---
title: "Prueba final XGBoost para O3 a 24 horas"
author: "Equipo 4"
date: today
format:
  pdf:
    toc: true
    toc-depth: 3
execute:
  echo: true
  warning: false
  message: false
---

# Objetivo

Este archivo realiza la **prueba final del modelo XGBoost para predecir O3 con 24 horas de anticipación**. Todas las decisiones de modelado fueron cerradas utilizando 2021-2023 para entrenamiento y 2024 para validación.

La prueba de 2025 se utiliza únicamente para medir el desempeño final. No se modifican predictores, hiperparámetros ni número de iteraciones después de observar estos resultados.

La configuración congelada es la seleccionada previamente como `T1`:

- `eta = 0.05`;
- `max_depth = 4`;
- `min_child_weight = 5`;
- `subsample = 0.8`;
- `colsample_bytree = 0.8`;
- `lambda = 1`;
- 119 iteraciones.

Para aprovechar toda la información disponible antes del periodo de prueba, el modelo definitivo se entrena con **2021-2024** y después se evalúa una sola vez sobre **2025**.

# Carga y construcción de la base

```{r}
#| label: configuracion
library(tidyverse)
library(here)
library(lubridate)
library(xgboost)

options(scipen = 999)
set.seed(123)
```

```{r}
#| label: carga-base
ruta_base_modelado <- here("data", "base_modelado_o3.rds")

if (!file.exists(ruta_base_modelado)) {
  stop(
    "No se encontró data/base_modelado_o3.rds. ",
    "Renderiza primero quarto/reporte.qmd para generar la base de modelado."
  )
}

base_origen_modelado <- readRDS(ruta_base_modelado)
```

Se reconstruye exactamente el mismo problema utilizado durante la selección del modelo. Para cada objetivo `O3(t+24)` se utilizan los valores de O3 de la misma hora en los cuatro días anteriores, el contexto reciente disponible en el origen, meteorología observada en `t`, estación y variables temporales del objetivo.

```{r}
#| label: base-prueba-final
base_h24 <- base_origen_modelado |>
  arrange(Estacion, fecha_hora) |>
  group_by(Estacion) |>
  mutate(
    O3_alineado_1d = O3_t,
    O3_alineado_2d = lag(O3_t, 24),
    O3_alineado_3d = lag(O3_t, 48),
    O3_alineado_4d = lag(O3_t, 72),
    O3_objetivo = lead(O3_t, 24)
  ) |>
  ungroup() |>
  mutate(
    fecha_objetivo = fecha_hora + hours(24),
    Año_objetivo = year(fecha_objetivo),
    Hora_objetivo = hour(fecha_objetivo),
    Mes_objetivo = month(fecha_objetivo),
    Hora_sin_obj = sin(2 * pi * Hora_objetivo / 24),
    Hora_cos_obj = cos(2 * pi * Hora_objetivo / 24),
    Mes_sin_obj = sin(2 * pi * (Mes_objetivo - 1) / 12),
    Mes_cos_obj = cos(2 * pi * (Mes_objetivo - 1) / 12),
    Periodo = case_when(
      Año_objetivo %in% 2021:2024 ~ "Entrenamiento_final",
      Año_objetivo == 2025 ~ "Prueba_final",
      TRUE ~ NA_character_
    )
  ) |>
  filter(
    !is.na(Periodo),
    between(Hora_objetivo, 10, 20),
    !is.na(O3_objetivo)
  )

base_h24 |>
  count(Periodo, name = "Observaciones_con_objetivo") |>
  knitr::kable(
    caption = "Observaciones utilizadas en el ajuste definitivo y la prueba final"
  )
```

# Predictores y configuración congelada

```{r}
#| label: predictores-finales
predictores_numericos <- c(
  "O3_alineado_1d", "O3_alineado_2d",
  "O3_alineado_3d", "O3_alineado_4d",
  "O3_lag_1", "O3_lag_2", "O3_lag_3",
  "SR", "TEMP", "RH", "WS", "WD_sin", "WD_cos",
  "Hora_sin_obj", "Hora_cos_obj", "Mes_sin_obj", "Mes_cos_obj"
)

crear_matriz_xgb <- function(datos) {
  matriz_numerica <- datos |>
    select(all_of(predictores_numericos)) |>
    as.matrix()

  storage.mode(matriz_numerica) <- "double"

  matriz_estacion <- model.matrix(
    ~ Estacion - 1,
    data = datos
  )

  cbind(matriz_numerica, matriz_estacion)
}

parametros_finales <- list(
  objective = "reg:squarederror",
  eval_metric = "rmse",
  eta = 0.05,
  max_depth = 4,
  min_child_weight = 5,
  subsample = 0.8,
  colsample_bytree = 0.8,
  lambda = 1
)

iteraciones_finales <- 119
```

# Entrenamiento definitivo

El modelo se vuelve a ajustar con 2021-2024 porque 2024 ya cumplió su función como conjunto de validación y las decisiones del modelo están congeladas. El número de árboles se fija en 119; **no se utiliza `early stopping` sobre 2025**.

```{r}
#| label: entrenamiento-definitivo
entrenamiento_final <- base_h24 |>
  filter(Periodo == "Entrenamiento_final")

prueba_final <- base_h24 |>
  filter(Periodo == "Prueba_final")

dtrain_final <- xgb.DMatrix(
  data = crear_matriz_xgb(entrenamiento_final),
  label = entrenamiento_final$O3_objetivo,
  missing = NA
)

dtest_final <- xgb.DMatrix(
  data = crear_matriz_xgb(prueba_final),
  label = prueba_final$O3_objetivo,
  missing = NA
)

set.seed(123)

modelo_final <- xgb.train(
  params = parametros_finales,
  data = dtrain_final,
  nrounds = iteraciones_finales,
  verbose = 0
)

pred_xgb_2025 <- predict(
  modelo_final,
  dtest_final
)
```

# Evaluación final en 2025

La comparación principal se realiza contra persistencia diaria:

$$
\widehat{O3}_{t+24}=O3_t
$$

Como persistencia necesita el O3 de la misma hora del día anterior, ambas métricas se calculan sobre el mismo subconjunto de observaciones donde `O3_alineado_1d` está disponible.

```{r}
#| label: metricas-prueba-final
calcular_metricas <- function(observado, predicho) {
  tibble(
    MAE = mean(abs(observado - predicho)),
    RMSE = sqrt(mean((observado - predicho)^2))
  )
}

resultados_prueba <- prueba_final |>
  mutate(
    Pred_XGBoost = pred_xgb_2025
  ) |>
  filter(!is.na(O3_alineado_1d))

metricas_persistencia_2025 <- calcular_metricas(
  resultados_prueba$O3_objetivo,
  resultados_prueba$O3_alineado_1d
)

metricas_xgb_2025 <- calcular_metricas(
  resultados_prueba$O3_objetivo,
  resultados_prueba$Pred_XGBoost
)

comparacion_final_2025 <- tibble(
  Modelo = c("Persistencia diaria", "XGBoost final"),
  Observaciones = nrow(resultados_prueba),
  MAE = c(
    metricas_persistencia_2025$MAE,
    metricas_xgb_2025$MAE
  ),
  RMSE = c(
    metricas_persistencia_2025$RMSE,
    metricas_xgb_2025$RMSE
  )
)

comparacion_final_2025 |>
  mutate(
    MAE = round(MAE, 3),
    RMSE = round(RMSE, 3)
  ) |>
  knitr::kable(
    caption = "Prueba final 2025: persistencia diaria frente a XGBoost"
  )
```

```{r}
#| label: mejora-final
mejora_final <- tibble(
  Mejora_MAE_pct = 100 *
    (metricas_persistencia_2025$MAE - metricas_xgb_2025$MAE) /
    metricas_persistencia_2025$MAE,
  Mejora_RMSE_pct = 100 *
    (metricas_persistencia_2025$RMSE - metricas_xgb_2025$RMSE) /
    metricas_persistencia_2025$RMSE
)

mejora_final |>
  mutate(across(everything(), ~ round(.x, 1))) |>
  knitr::kable(
    caption = "Reducción final del error de XGBoost respecto a persistencia diaria"
  )
```

# Desempeño por estación

Además del resultado global, se revisa el desempeño por estación para comprobar que la conclusión final no dependa únicamente de una zona de monitoreo.

```{r}
#| label: metricas-estacion-2025
metricas_estacion_2025 <- resultados_prueba |>
  group_by(Estacion) |>
  summarise(
    Observaciones = n(),
    MAE_Persistencia = mean(abs(O3_objetivo - O3_alineado_1d)),
    MAE_XGBoost = mean(abs(O3_objetivo - Pred_XGBoost)),
    RMSE_Persistencia = sqrt(mean((O3_objetivo - O3_alineado_1d)^2)),
    RMSE_XGBoost = sqrt(mean((O3_objetivo - Pred_XGBoost)^2)),
    .groups = "drop"
  ) |>
  mutate(
    Mejora_MAE_pct = 100 *
      (MAE_Persistencia - MAE_XGBoost) / MAE_Persistencia,
    Mejora_RMSE_pct = 100 *
      (RMSE_Persistencia - RMSE_XGBoost) / RMSE_Persistencia
  )

metricas_estacion_2025 |>
  mutate(
    across(
      c(
        MAE_Persistencia, MAE_XGBoost,
        RMSE_Persistencia, RMSE_XGBoost
      ),
      ~ round(.x, 3)
    ),
    Mejora_MAE_pct = round(Mejora_MAE_pct, 1),
    Mejora_RMSE_pct = round(Mejora_RMSE_pct, 1)
  ) |>
  knitr::kable(
    caption = "Prueba final 2025 por estación"
  )
```

# Cierre

Esta es la única evaluación utilizada sobre 2025. Sus resultados representan el desempeño fuera de muestra del modelo que fue definido y seleccionado exclusivamente con información previa.

Después de observar estas métricas no se deben reajustar los predictores, los hiperparámetros ni las 119 iteraciones utilizando el conjunto de prueba. Cualquier cambio posterior constituiría una nueva versión del modelo y requeriría un nuevo conjunto de prueba independiente para una evaluación estrictamente final.
