---
title: "Modelado XGBoost para O3"
author: "Equipo 4"
date: today
format:
  html:
    toc: true
    toc-depth: 3
execute:
  echo: true
  warning: false
  message: false
---

# Objetivo de este archivo

Este archivo se utilizará únicamente para construir, ajustar y evaluar el modelo XGBoost. La limpieza, homologación y justificación de las decisiones metodológicas permanecen documentadas en `reporte.qmd`.

Para evitar repetir el procesamiento de los seis archivos de Excel, aquí se parte de `data/datos_etapa2_limpios.csv`, que contiene la base previamente homologada y depurada. A partir de ella se cargan únicamente las cuatro estaciones y las variables necesarias para el modelado de O3.

La definición del problema se mantiene igual que en el reporte principal:

- estaciones: `NTE`, `NTE2`, `NO` y `NE`;
- periodo útil: 2021-2025;
- entrenamiento: 2021-2023;
- validación: 2024;
- prueba final: 2025;
- horas objetivo: 10:00-20:00;
- horizonte máximo: 24 horas.

# Carga de la base limpia

```{r}
#| label: configuracion
library(tidyverse)
library(here)
library(lubridate)

options(scipen = 999)

estaciones_interes <- c("NTE", "NTE2", "NO", "NE")
```

```{r}
#| label: carga-base-limpia
ruta_base <- here("data", "datos_etapa2_limpios.csv")

if (!file.exists(ruta_base)) {
  stop(
    "No se encontró data/datos_etapa2_limpios.csv. ",
    "Genera o actualiza primero la base limpia del proyecto."
  )
}

datos_fuente <- read_csv(
  ruta_base,
  show_col_types = FALSE
)
```

La fecha y hora puede provenir de los archivos originales como texto o como número serial de Excel. Se utiliza la misma lógica temporal del reporte principal para obtener una única variable `fecha_hora` en formato `POSIXct`.

```{r}
#| label: preparacion-minima-modelado
convertir_fecha_hora <- function(x) {
  x <- str_squish(as.character(x))
  x_num <- suppressWarnings(as.numeric(x))

  fecha_excel <- as.POSIXct(
    x_num * 86400,
    origin = "1899-12-30",
    tz = "UTC"
  )

  fecha_texto <- suppressWarnings(
    parse_date_time(
      x,
      orders = c(
        "Ymd HMS", "Ymd HM",
        "dmY HMS", "dmY HM",
        "mdY HMS", "mdY HM"
      ),
      tz = "UTC"
    )
  )

  coalesce(fecha_excel, fecha_texto)
}

nombre_fecha <- case_when(
  "fecha y hora" %in% names(datos_fuente) ~ "fecha y hora",
  "date" %in% names(datos_fuente) ~ "date",
  "fecha_hora" %in% names(datos_fuente) ~ "fecha_hora",
  TRUE ~ NA_character_
)

if (is.na(nombre_fecha)) {
  stop("No se encontró una columna de fecha y hora en la base limpia.")
}

datos_modelado <- datos_fuente |>
  mutate(
    fecha_hora = convertir_fecha_hora(.data[[nombre_fecha]])
  ) |>
  filter(
    Año >= 2021,
    Estacion %in% estaciones_interes,
    !is.na(fecha_hora)
  ) |>
  transmute(
    Año = as.integer(Año),
    Estacion = factor(Estacion, levels = estaciones_interes),
    fecha_hora,
    O3,
    SR,
    TEMP,
    RH,
    WS,
    WD,
    NOX,
    WD_sin = sin(2 * pi * WD / 360),
    WD_cos = cos(2 * pi * WD / 360)
  ) |>
  arrange(Estacion, fecha_hora)
```

```{r}
#| label: verificacion-base-xgboost
resumen_base_xgboost <- tibble(
  Registros = nrow(datos_modelado),
  Desde = min(datos_modelado$fecha_hora, na.rm = TRUE),
  Hasta = max(datos_modelado$fecha_hora, na.rm = TRUE),
  Estaciones = n_distinct(datos_modelado$Estacion)
)

knitr::kable(
  resumen_base_xgboost,
  caption = "Base cargada para el modelado XGBoost"
)
```

`datos_modelado` será el punto de partida de los siguientes bloques. Este archivo no volverá a ejecutar el análisis exploratorio ni las tablas de limpieza del reporte principal.

# Construcción de la base temporal

Pendiente de construir la cuadrícula horaria, los rezagos seleccionados y el objetivo para cada horizonte de 1 a 24 horas.

# Modelo de persistencia

Pendiente de calcular la referencia mínima de desempeño sobre las mismas observaciones utilizadas para evaluar XGBoost.

# XGBoost

Pendiente de implementar el primer modelo y ajustar sus hiperparámetros utilizando únicamente 2021-2023 para entrenamiento y 2024 para validación.

# Evaluación

Pendiente de comparar MAE y RMSE por horizonte y estación. El conjunto de 2025 se reservará para la evaluación final una vez cerradas las decisiones de modelado.
