---
title: "Modelado XGBoost para O3"
author: "Equipo 4"
date: today
format:
  html:
    toc: true
    toc-depth: 3
execute:
  echo: true
  warning: false
  message: false
---

# Objetivo de este archivo

Este archivo se utilizará únicamente para construir, ajustar y evaluar el modelo XGBoost. La limpieza, homologación y justificación de las decisiones metodológicas permanecen documentadas en `reporte.qmd`.

Para evitar repetir el procesamiento ya documentado en el reporte principal, este archivo parte directamente de `data/base_modelado_o3.rds`. Esa base se genera al final de `reporte.qmd` y ya contiene la cuadrícula horaria, las variables limpias y los rezagos seleccionados. Aquí no se vuelven a homologar fechas, limpiar mediciones ni reconstruir la historia temporal.

La definición del problema se mantiene igual que en el reporte principal:

- estaciones: `NTE`, `NTE2`, `NO` y `NE`;
- periodo útil: 2021-2025;
- entrenamiento: 2021-2023;
- validación: 2024;
- prueba final: 2025;
- horas objetivo: 10:00-20:00;
- horizonte máximo: 24 horas.

El desarrollo se hará de forma incremental. Primero se construirá un modelo para **una hora de anticipación** (`h = 1`). Una vez comprobada la estructura, la misma lógica se extenderá a los demás horizontes.

# Carga de la base de modelado

Este archivo comienza donde termina la preparación del reporte principal. Primero se cargan las librerías necesarias y se fija la semilla para que los resultados del entrenamiento sean reproducibles. `xgboost` debe estar registrado en `renv.lock` para que cualquier integrante pueda restaurar el entorno con `renv::restore()`.

```{r}
#| label: configuracion
library(tidyverse)
library(here)
library(lubridate)
library(xgboost)

options(scipen = 999)
set.seed(123)
```

La base se lee directamente desde el RDS generado por `reporte.qmd`. Si el archivo no existe, primero debe renderizarse el reporte principal. No se realiza ninguna conversión adicional de fechas ni se vuelven a crear los rezagos.

```{r}
#| label: carga-base-modelado
ruta_base_modelado <- here("data", "base_modelado_o3.rds")

if (!file.exists(ruta_base_modelado)) {
  stop(
    "No se encontró data/base_modelado_o3.rds. ",
    "Renderiza primero quarto/reporte.qmd para generar la base de modelado."
  )
}

base_origen_modelado <- readRDS(ruta_base_modelado)
```

Antes de entrenar se comprueba que la base conserve la estructura esperada. Esta verificación permite detectar inmediatamente si el archivo de modelado quedó desactualizado o incompleto.

```{r}
#| label: verificacion-base-modelado
columnas_requeridas <- c(
  "Estacion", "fecha_hora",
  "O3_t", "O3_lag_1", "O3_lag_2", "O3_lag_3", "O3_lag_24",
  "SR", "TEMP", "RH", "WS", "WD_sin", "WD_cos", "NOX"
)

faltantes_estructura <- setdiff(
  columnas_requeridas,
  names(base_origen_modelado)
)

if (length(faltantes_estructura) > 0) {
  stop(
    "La base de modelado no contiene: ",
    paste(faltantes_estructura, collapse = ", ")
  )
}

resumen_base_xgboost <- tibble(
  Registros = nrow(base_origen_modelado),
  Desde = min(base_origen_modelado$fecha_hora),
  Hasta = max(base_origen_modelado$fecha_hora),
  Estaciones = n_distinct(base_origen_modelado$Estacion),
  O3_t_disponible_pct = round(
    mean(!is.na(base_origen_modelado$O3_t)) * 100,
    1
  )
)

knitr::kable(
  resumen_base_xgboost,
  caption = "Verificación de la base recibida desde reporte.qmd"
)
```

# Construcción del horizonte

La única transformación temporal que corresponde a este archivo es definir **qué hora futura se desea predecir**. La base de origen ya contiene toda la información disponible en el momento `t`; la función siguiente agrega `O3(t+h)`, las variables cíclicas de la hora y el mes objetivo y la separación cronológica de entrenamiento, validación y prueba.

```{r}
#| label: funcion-base-horizonte
construir_base_horizonte <- function(h) {
  base_origen_modelado |>
    group_by(Estacion) |>
    mutate(
      O3_objetivo = lead(O3_t, h)
    ) |>
    ungroup() |>
    mutate(
      Horizonte_h = h,
      fecha_objetivo = fecha_hora + hours(h),
      Año_objetivo = year(fecha_objetivo),
      Hora_objetivo = hour(fecha_objetivo),
      Mes_objetivo = month(fecha_objetivo),
      Hora_sin_obj = sin(2 * pi * Hora_objetivo / 24),
      Hora_cos_obj = cos(2 * pi * Hora_objetivo / 24),
      Mes_sin_obj = sin(2 * pi * (Mes_objetivo - 1) / 12),
      Mes_cos_obj = cos(2 * pi * (Mes_objetivo - 1) / 12),
      Periodo = case_when(
        Año_objetivo %in% 2021:2023 ~ "Entrenamiento",
        Año_objetivo == 2024 ~ "Validacion",
        Año_objetivo == 2025 ~ "Prueba",
        TRUE ~ NA_character_
      )
    ) |>
    filter(
      !is.na(Periodo),
      between(Hora_objetivo, 10, 20)
    )
}
```

## Primer horizonte: una hora

Por ahora se mantiene `h = 1` para comprobar el flujo completo antes de extender el entrenamiento a los 24 horizontes. Solo se eliminan filas sin `O3_objetivo`; los valores faltantes de los predictores permanecen disponibles para que XGBoost los maneje de forma nativa.

```{r}
#| label: base-h1
base_h1 <- construir_base_horizonte(1) |>
  filter(!is.na(O3_objetivo))

resumen_h1 <- base_h1 |>
  count(Periodo, name = "Observaciones_con_objetivo") |>
  arrange(factor(
    Periodo,
    levels = c("Entrenamiento", "Validacion", "Prueba")
  ))

knitr::kable(
  resumen_h1,
  caption = "Observaciones disponibles para predecir O3 con una hora de anticipación"
)
```

La cantidad de objetivos debe coincidir con la obtenida en `reporte.qmd` para el mismo horizonte. Esta comprobación asegura que el modelo utiliza exactamente la misma base que sustentó las decisiones metodológicas anteriores.

# Modelo de persistencia

Antes de XGBoost se calcula una referencia mínima. Para una hora de anticipación, el modelo de persistencia supone que la concentración dentro de una hora será igual a la concentración actual:

$$
\widehat{O_3}(t+1) = O_3(t)
$$

Primero se define una función pequeña para calcular las dos métricas que utilizaremos en todos los modelos: MAE y RMSE.

```{r}
#| label: funciones-metricas
calcular_metricas <- function(observado, predicho) {
  tibble(
    MAE = mean(abs(observado - predicho)),
    RMSE = sqrt(mean((observado - predicho)^2))
  )
}
```

Después se calcula la predicción de persistencia sobre 2024. Solo puede utilizar las observaciones donde `O3_t` está disponible, porque su predicción es precisamente el último valor observado de O3.

```{r}
#| label: persistencia-h1
validacion_h1 <- base_h1 |>
  filter(Periodo == "Validacion")

validacion_comun_h1 <- validacion_h1 |>
  filter(!is.na(O3_t))

metricas_persistencia_h1 <- calcular_metricas(
  validacion_comun_h1$O3_objetivo,
  validacion_comun_h1$O3_t
) |>
  mutate(
    Modelo = "Persistencia",
    Observaciones = nrow(validacion_comun_h1),
    .before = 1
  )
```

# XGBoost

## Primer modelo sin ajuste exhaustivo

El primer XGBoost utiliza el conjunto principal de predictores definido en el reporte. `NOX` se deja fuera por ahora para poder medir posteriormente si agregarlo produce una mejora real.

Los predictores son:

- O3 actual y rezagos de 1, 2, 3 y 24 horas;
- radiación solar, temperatura, humedad relativa y velocidad del viento;
- componentes seno y coseno de la dirección del viento;
- hora y mes del instante que se desea predecir;
- estación de monitoreo.

No se imputan los `NA` de `TEMP`, `RH` u otras variables: XGBoost aprende durante la construcción de los árboles qué ruta utilizar cuando un predictor está ausente.

XGBoost necesita una matriz numérica. El siguiente bloque selecciona los predictores y convierte `Estacion` en cuatro columnas indicadoras, una por estación.

```{r}
#| label: predictores-xgboost
predictores_numericos <- c(
  "O3_t", "O3_lag_1", "O3_lag_2", "O3_lag_3", "O3_lag_24",
  "SR", "TEMP", "RH", "WS", "WD_sin", "WD_cos",
  "Hora_sin_obj", "Hora_cos_obj", "Mes_sin_obj", "Mes_cos_obj"
)

crear_matriz_xgb <- function(datos) {
  matriz_numerica <- datos |>
    select(all_of(predictores_numericos)) |>
    as.matrix()

  storage.mode(matriz_numerica) <- "double"

  matriz_estacion <- model.matrix(
    ~ Estacion - 1,
    data = datos
  )

  cbind(matriz_numerica, matriz_estacion)
}
```

El siguiente bloque separa 2021-2023 y 2024, crea las estructuras `DMatrix` que utiliza XGBoost y entrena el primer modelo. Los parámetros son deliberadamente conservadores: en esta etapa buscamos comprobar que el procedimiento funciona antes de realizar un ajuste de hiperparámetros.

`evals` indica explícitamente qué conjuntos debe evaluar XGBoost durante el entrenamiento. Con esto se registra el RMSE de entrenamiento y validación en `evaluation_log`, y `early_stopping_rounds` puede utilizar 2024 para detener el ajuste cuando deja de mejorar.

```{r}
#| label: entrenamiento-xgboost-h1
entrenamiento_h1 <- base_h1 |>
  filter(Periodo == "Entrenamiento")

x_train_h1 <- crear_matriz_xgb(entrenamiento_h1)
x_val_h1 <- crear_matriz_xgb(validacion_h1)

dtrain_h1 <- xgb.DMatrix(
  data = x_train_h1,
  label = entrenamiento_h1$O3_objetivo,
  missing = NA
)

dval_h1 <- xgb.DMatrix(
  data = x_val_h1,
  label = validacion_h1$O3_objetivo,
  missing = NA
)

parametros_iniciales <- list(
  objective = "reg:squarederror",
  eval_metric = "rmse",
  eta = 0.05,
  max_depth = 6,
  min_child_weight = 5,
  subsample = 0.8,
  colsample_bytree = 0.8,
  lambda = 1
)

modelo_xgb_h1 <- xgb.train(
  params = parametros_iniciales,
  data = dtrain_h1,
  nrounds = 1000,
  evals = list(
    entrenamiento = dtrain_h1,
    validacion = dval_h1
  ),
  early_stopping_rounds = 30,
  verbose = 0
)
```

`early_stopping_rounds = 30` detiene el entrenamiento si el RMSE de 2024 deja de mejorar durante 30 iteraciones consecutivas. Esto evita seguir agregando árboles cuando el desempeño de validación ya no mejora.

En la versión de `xgboost` utilizada por el proyecto, `evaluation_log` se almacena como un atributo del objeto `xgb.Booster`. Por ello se recupera con `attr()` en lugar de acceder mediante `$`. El historial contiene el RMSE registrado en cada iteración para entrenamiento y validación.

```{r}
#| label: resumen-entrenamiento-xgboost-h1
registro_entrenamiento_h1 <- as_tibble(
  attr(modelo_xgb_h1, "evaluation_log")
)

columna_rmse_validacion <- names(registro_entrenamiento_h1)[
  str_detect(names(registro_entrenamiento_h1), "^validacion.*rmse$")
]

if (length(columna_rmse_validacion) != 1) {
  stop("No se pudo identificar la columna de RMSE de validación en XGBoost.")
}

indice_mejor_h1 <- which.min(
  registro_entrenamiento_h1[[columna_rmse_validacion]]
)

mejor_iteracion_h1 <- registro_entrenamiento_h1$iter[indice_mejor_h1]
mejor_rmse_validacion_h1 <- registro_entrenamiento_h1[[columna_rmse_validacion]][indice_mejor_h1]

resumen_entrenamiento_h1 <- tibble(
  Observaciones_entrenamiento = nrow(entrenamiento_h1),
  Observaciones_validacion = nrow(validacion_h1),
  Mejor_iteracion = mejor_iteracion_h1,
  Mejor_RMSE_validacion = round(mejor_rmse_validacion_h1, 3)
)

knitr::kable(
  resumen_entrenamiento_h1,
  caption = "Resumen del primer entrenamiento XGBoost para h = 1"
)
```

## Comparación inicial con persistencia

XGBoost puede predecir incluso cuando alguno de sus predictores está ausente, mientras que persistencia necesita `O3_t`. Para que la comparación sea justa, ambas métricas se calculan sobre el subconjunto común de validación donde el O3 actual está disponible.

Este último bloque genera las predicciones de XGBoost para 2024 y calcula MAE y RMSE sobre exactamente las mismas observaciones utilizadas por persistencia.

```{r}
#| label: comparacion-persistencia-xgboost-h1
pred_xgb_validacion_h1 <- predict(
  modelo_xgb_h1,
  dval_h1
)

indices_comunes <- which(!is.na(validacion_h1$O3_t))

metricas_xgb_h1 <- calcular_metricas(
  validacion_h1$O3_objetivo[indices_comunes],
  pred_xgb_validacion_h1[indices_comunes]
) |>
  mutate(
    Modelo = "XGBoost inicial",
    Observaciones = length(indices_comunes),
    .before = 1
  )

bind_rows(
  metricas_persistencia_h1,
  metricas_xgb_h1
) |>
  mutate(
    MAE = round(MAE, 3),
    RMSE = round(RMSE, 3)
  ) |>
  knitr::kable(
    caption = "Comparación inicial en validación 2024 para h = 1"
  )
```

Esta primera comparación no selecciona todavía un modelo definitivo. Su objetivo es comprobar que la construcción temporal es correcta, obtener una referencia inicial y verificar si XGBoost supera al modelo de persistencia antes de extender el entrenamiento a los 24 horizontes y ajustar hiperparámetros.

# Evaluación

Por ahora solo se evalúa el horizonte de una hora sobre **2024**. El siguiente paso será interpretar estos resultados y, si la estructura funciona correctamente, revisar la importancia de variables y extender el procedimiento a otros horizontes representativos antes de entrenar los 24 modelos.

El conjunto de **2025 permanece reservado** para la prueba final y no debe utilizarse para decidir parámetros, variables ni arquitectura del modelo.
