---
title: "Modelado XGBoost para O3 a 24 horas"
author: "Equipo 4"
date: today
format:
  html:
    toc: true
    toc-depth: 3
execute:
  echo: true
  warning: false
  message: false
---

# Objetivo del modelo

Este archivo se concentra en una sola tarea: **predecir la concentración horaria de O3 con 24 horas de anticipación** para las estaciones `NTE`, `NTE2`, `NO` y `NE`, considerando como horas objetivo el intervalo de 10:00 a 20:00.

La decisión de fijar el horizonte en 24 horas surge del análisis previo de los horizontes de 1 a 24 horas. Ese diagnóstico mostró que la estructura diaria del O3 es especialmente útil cuando el origen y el objetivo corresponden a la misma hora en días consecutivos. Por ello, en lugar de mantener 24 problemas de predicción distintos, se reformula el modelo alrededor de un único objetivo:

$$
O3_{t+24}
$$

En este planteamiento, `O3_t` ya no se interpreta únicamente como el valor actual, sino como **el O3 observado exactamente 24 horas antes del objetivo**. Esta alineación permite aprovechar de manera directa la periodicidad diaria identificada en el análisis exploratorio.

La separación temporal se mantiene sin cambios:

- entrenamiento: 2021-2023;
- validación y selección del modelo: 2024;
- prueba final: 2025;
- horas objetivo: 10:00-20:00.

El conjunto de 2025 permanece completamente fuera del desarrollo presentado en este archivo.

# Carga de la base de modelado

La limpieza, homologación y construcción de la cuadrícula horaria permanecen documentadas en `reporte.qmd`. Este archivo parte directamente de `data/base_modelado_o3.rds`, por lo que no repite la preparación de los datos originales.

```{r}
#| label: configuracion
library(tidyverse)
library(here)
library(lubridate)
library(xgboost)

options(scipen = 999)
set.seed(123)
```

```{r}
#| label: carga-base-modelado
ruta_base_modelado <- here("data", "base_modelado_o3.rds")

if (!file.exists(ruta_base_modelado)) {
  stop(
    "No se encontró data/base_modelado_o3.rds. ",
    "Renderiza primero quarto/reporte.qmd para generar la base de modelado."
  )
}

base_origen_modelado <- readRDS(ruta_base_modelado)
```

Antes de continuar se verifica que estén disponibles las variables necesarias para el nuevo planteamiento.

```{r}
#| label: verificacion-base
columnas_requeridas <- c(
  "Estacion", "fecha_hora", "O3_t",
  "O3_lag_1", "O3_lag_2", "O3_lag_3",
  "SR", "TEMP", "RH", "WS", "WD_sin", "WD_cos"
)

faltantes_estructura <- setdiff(
  columnas_requeridas,
  names(base_origen_modelado)
)

if (length(faltantes_estructura) > 0) {
  stop(
    "La base de modelado no contiene: ",
    paste(faltantes_estructura, collapse = ", ")
  )
}
```

# Construcción del problema a 24 horas

## Historial diario alineado

Para un objetivo fijo de 24 horas, el valor de `O3_t` corresponde exactamente a la misma hora del día anterior al objetivo. A partir de la cuadrícula horaria también se construyen valores de O3 de dos, tres y cuatro días antes del objetivo.

Si el objetivo fuera, por ejemplo, martes a las 15:00, las variables alineadas representarían:

- `O3_alineado_1d`: lunes 15:00;
- `O3_alineado_2d`: domingo 15:00;
- `O3_alineado_3d`: sábado 15:00;
- `O3_alineado_4d`: viernes 15:00.

Todos estos valores son conocidos en el momento de realizar la predicción, por lo que no existe fuga de información.

```{r}
#| label: base-h24
base_h24 <- base_origen_modelado |>
  arrange(Estacion, fecha_hora) |>
  group_by(Estacion) |>
  mutate(
    O3_alineado_1d = O3_t,
    O3_alineado_2d = lag(O3_t, 24),
    O3_alineado_3d = lag(O3_t, 48),
    O3_alineado_4d = lag(O3_t, 72),
    O3_objetivo = lead(O3_t, 24)
  ) |>
  ungroup() |>
  mutate(
    fecha_objetivo = fecha_hora + hours(24),
    Año_objetivo = year(fecha_objetivo),
    Hora_objetivo = hour(fecha_objetivo),
    Mes_objetivo = month(fecha_objetivo),
    Hora_sin_obj = sin(2 * pi * Hora_objetivo / 24),
    Hora_cos_obj = cos(2 * pi * Hora_objetivo / 24),
    Mes_sin_obj = sin(2 * pi * (Mes_objetivo - 1) / 12),
    Mes_cos_obj = cos(2 * pi * (Mes_objetivo - 1) / 12),
    Periodo = case_when(
      Año_objetivo %in% 2021:2023 ~ "Entrenamiento",
      Año_objetivo == 2024 ~ "Validacion",
      Año_objetivo == 2025 ~ "Prueba",
      TRUE ~ NA_character_
    )
  ) |>
  filter(
    !is.na(Periodo),
    between(Hora_objetivo, 10, 20),
    !is.na(O3_objetivo)
  )
```

La siguiente tabla confirma cuántos objetivos están disponibles en cada periodo. La separación se realiza con el año del **objetivo**, no con el año del origen, para evitar mezclar información entre entrenamiento, validación y prueba en los límites temporales.

```{r}
#| label: resumen-base-h24
base_h24 |>
  count(Periodo, name = "Observaciones_con_objetivo") |>
  arrange(factor(
    Periodo,
    levels = c("Entrenamiento", "Validacion", "Prueba")
  )) |>
  knitr::kable(
    caption = "Observaciones disponibles para predecir O3 con 24 horas de anticipación"
  )
```

# Modelo de referencia

El punto de comparación natural para este problema es la **persistencia diaria**. Como el objetivo se encuentra exactamente 24 horas adelante, la predicción más simple consiste en asumir que mañana a la misma hora el O3 será igual al observado hoy:

$$
\widehat{O3}_{t+24}=O3_t
$$

Este baseline ya incorpora la periodicidad diaria y, por tanto, es una referencia exigente para el XGBoost.

```{r}
#| label: funcion-metricas
calcular_metricas <- function(observado, predicho) {
  tibble(
    MAE = mean(abs(observado - predicho)),
    RMSE = sqrt(mean((observado - predicho)^2))
  )
}
```

```{r}
#| label: persistencia-diaria
validacion_h24 <- base_h24 |>
  filter(Periodo == "Validacion")

validacion_comun_h24 <- validacion_h24 |>
  filter(!is.na(O3_alineado_1d))

metricas_persistencia_h24 <- calcular_metricas(
  validacion_comun_h24$O3_objetivo,
  validacion_comun_h24$O3_alineado_1d
) |>
  mutate(
    Modelo = "Persistencia diaria",
    Observaciones = nrow(validacion_comun_h24),
    .before = 1
  )
```

# XGBoost reformulado

## Predictores

El modelo utiliza información que estaría disponible 24 horas antes del objetivo. El grupo principal está formado por el historial diario alineado de O3. También se conserva el contexto inmediato de las horas anteriores al origen, las condiciones meteorológicas observadas en `t`, la estación y la estructura temporal conocida del instante objetivo.

Los predictores son:

- O3 de la misma hora uno, dos, tres y cuatro días antes del objetivo;
- O3 de 1, 2 y 3 horas antes del origen como contexto reciente;
- radiación solar, temperatura, humedad relativa y velocidad del viento observadas en `t`;
- componentes seno y coseno de la dirección del viento;
- hora y mes del objetivo;
- estación de monitoreo.

No se utilizan condiciones meteorológicas reales de `t+24`, porque no estarían disponibles al momento de generar la predicción.

```{r}
#| label: predictores-xgboost
predictores_numericos <- c(
  "O3_alineado_1d", "O3_alineado_2d",
  "O3_alineado_3d", "O3_alineado_4d",
  "O3_lag_1", "O3_lag_2", "O3_lag_3",
  "SR", "TEMP", "RH", "WS", "WD_sin", "WD_cos",
  "Hora_sin_obj", "Hora_cos_obj", "Mes_sin_obj", "Mes_cos_obj"
)

crear_matriz_xgb <- function(datos) {
  matriz_numerica <- datos |>
    select(all_of(predictores_numericos)) |>
    as.matrix()

  storage.mode(matriz_numerica) <- "double"

  matriz_estacion <- model.matrix(
    ~ Estacion - 1,
    data = datos
  )

  cbind(matriz_numerica, matriz_estacion)
}
```

## Configuración inicial

Se mantiene como punto de partida la configuración que ya había mostrado un comportamiento estable durante la exploración anterior. Los `NA` de los predictores no se imputan; XGBoost los maneja de forma nativa.

```{r}
#| label: entrenamiento-inicial-h24
entrenamiento_h24 <- base_h24 |>
  filter(Periodo == "Entrenamiento")

x_train_h24 <- crear_matriz_xgb(entrenamiento_h24)
x_val_h24 <- crear_matriz_xgb(validacion_h24)

dtrain_h24 <- xgb.DMatrix(
  data = x_train_h24,
  label = entrenamiento_h24$O3_objetivo,
  missing = NA
)

dval_h24 <- xgb.DMatrix(
  data = x_val_h24,
  label = validacion_h24$O3_objetivo,
  missing = NA
)

parametros_iniciales <- list(
  objective = "reg:squarederror",
  eval_metric = "rmse",
  eta = 0.05,
  max_depth = 6,
  min_child_weight = 5,
  subsample = 0.8,
  colsample_bytree = 0.8,
  lambda = 1
)

set.seed(123)

modelo_xgb_h24 <- xgb.train(
  params = parametros_iniciales,
  data = dtrain_h24,
  nrounds = 1000,
  evals = list(
    entrenamiento = dtrain_h24,
    validacion = dval_h24
  ),
  early_stopping_rounds = 30,
  verbose = 0
)
```

`early_stopping_rounds = 30` utiliza únicamente 2024 para detener el entrenamiento cuando el RMSE de validación deja de mejorar. El conjunto de 2025 no participa en esta decisión.

```{r}
#| label: resumen-entrenamiento-h24
registro_h24 <- as_tibble(
  attr(modelo_xgb_h24, "evaluation_log")
)

columna_rmse_validacion <- names(registro_h24)[
  str_detect(names(registro_h24), "^validacion.*rmse$")
]

if (length(columna_rmse_validacion) != 1) {
  stop("No se pudo identificar el RMSE de validación en XGBoost.")
}

indice_mejor_h24 <- which.min(
  registro_h24[[columna_rmse_validacion]]
)

mejor_iteracion_h24 <- registro_h24$iter[indice_mejor_h24]
mejor_rmse_validacion_h24 <-
  registro_h24[[columna_rmse_validacion]][indice_mejor_h24]

resumen_entrenamiento_h24 <- tibble(
  Observaciones_entrenamiento = nrow(entrenamiento_h24),
  Observaciones_validacion = nrow(validacion_h24),
  Mejor_iteracion = mejor_iteracion_h24,
  Mejor_RMSE_validacion = round(mejor_rmse_validacion_h24, 3)
)

knitr::kable(
  resumen_entrenamiento_h24,
  caption = "Resumen del XGBoost reformulado para 24 horas"
)
```

# Comparación con persistencia diaria

XGBoost puede producir predicciones aun cuando `O3_t` esté ausente, mientras que la persistencia diaria necesita ese valor. Para que la comparación sea justa, MAE y RMSE se calculan sobre las mismas observaciones de 2024 donde `O3_alineado_1d` está disponible.

```{r}
#| label: comparacion-inicial
pred_xgb_validacion_h24 <- predict(
  modelo_xgb_h24,
  dval_h24
)

indices_comunes_h24 <- which(
  !is.na(validacion_h24$O3_alineado_1d)
)

metricas_xgb_h24 <- calcular_metricas(
  validacion_h24$O3_objetivo[indices_comunes_h24],
  pred_xgb_validacion_h24[indices_comunes_h24]
) |>
  mutate(
    Modelo = "XGBoost reformulado",
    Observaciones = length(indices_comunes_h24),
    .before = 1
  )

comparacion_h24 <- bind_rows(
  metricas_persistencia_h24,
  metricas_xgb_h24
) |>
  mutate(
    MAE = round(MAE, 3),
    RMSE = round(RMSE, 3)
  )

knitr::kable(
  comparacion_h24,
  caption = "Persistencia diaria y XGBoost reformulado en validación 2024"
)
```

Esta comparación responde directamente a la nueva pregunta del proyecto: si la periodicidad diaria ya proporciona una predicción razonable mediante `O3_t`, XGBoost debe demostrar que el historial adicional, la meteorología y la estructura temporal permiten mejorar esa referencia.

# Importancia de variables

Después de evaluar el desempeño se revisa qué información utiliza realmente el nuevo modelo. La medida principal es `Gain`, que resume cuánto contribuye una variable a reducir la función de error cuando se utiliza en las divisiones de los árboles. No debe interpretarse como causalidad física.

```{r}
#| label: importancia-h24
importancia_h24 <- xgb.importance(
  model = modelo_xgb_h24
) |>
  as_tibble() |>
  arrange(desc(Gain))

importancia_h24 |>
  slice_head(n = 15) |>
  mutate(
    Gain = round(Gain, 4),
    Cover = round(Cover, 4),
    Frequency = round(Frequency, 4)
  ) |>
  knitr::kable(
    caption = "Variables con mayor importancia en el XGBoost reformulado a 24 horas"
  )
```

```{r}
#| label: grafica-importancia-h24
#| fig-cap: "Importancia de variables según Gain para el modelo a 24 horas"
#| fig-width: 7
#| fig-height: 5.5
importancia_h24 |>
  slice_head(n = 15) |>
  mutate(
    Feature = forcats::fct_reorder(Feature, Gain)
  ) |>
  ggplot(aes(x = Feature, y = Gain)) +
  geom_col() +
  coord_flip() +
  labs(
    x = NULL,
    y = "Gain"
  ) +
  theme_minimal()
```

En particular, interesa comprobar si los valores de O3 alineados por día concentran una parte importante del `Gain` y cuánto aportan las variables meteorológicas y el contexto horario adicional.

# Tuning reducido para 24 horas

El cambio de predictores invalida cualquier selección de hiperparámetros realizada con el planteamiento anterior. Por ello se repite un tuning pequeño, ahora **exclusivamente para el horizonte de 24 horas**.

Se prueban seis configuraciones alrededor del modelo inicial. El objetivo sigue siendo evitar una búsqueda exhaustiva y comprobar si cambios moderados en la complejidad o regularización producen una mejora clara en 2024.

```{r}
#| label: configuraciones-tuning
configuraciones_tuning <- tribble(
  ~Configuracion, ~eta, ~max_depth, ~min_child_weight, ~subsample, ~colsample_bytree,
  "T1", 0.05, 4, 5, 0.8, 0.8,
  "T2", 0.05, 8, 5, 0.8, 0.8,
  "T3", 0.03, 6, 5, 0.8, 0.8,
  "T4", 0.10, 6, 5, 0.8, 0.8,
  "T5", 0.05, 6, 10, 0.8, 0.8,
  "T6", 0.05, 6, 5, 0.7, 0.7
)

knitr::kable(
  configuraciones_tuning,
  caption = "Configuraciones adicionales para el tuning del modelo a 24 horas"
)
```

```{r}
#| label: funcion-tuning
entrenar_configuracion_h24 <- function(configuracion) {
  parametros <- list(
    objective = "reg:squarederror",
    eval_metric = "rmse",
    eta = configuracion$eta,
    max_depth = configuracion$max_depth,
    min_child_weight = configuracion$min_child_weight,
    subsample = configuracion$subsample,
    colsample_bytree = configuracion$colsample_bytree,
    lambda = 1
  )

  set.seed(123)

  modelo <- xgb.train(
    params = parametros,
    data = dtrain_h24,
    nrounds = 1000,
    evals = list(
      entrenamiento = dtrain_h24,
      validacion = dval_h24
    ),
    early_stopping_rounds = 30,
    verbose = 0
  )

  registro <- as_tibble(attr(modelo, "evaluation_log"))
  columna_rmse <- names(registro)[
    str_detect(names(registro), "^validacion.*rmse$")
  ]

  if (length(columna_rmse) != 1) {
    stop("No se pudo identificar el RMSE de validación durante el tuning.")
  }

  indice_mejor <- which.min(registro[[columna_rmse]])
  predicciones <- predict(modelo, dval_h24)

  metricas_comunes <- calcular_metricas(
    validacion_h24$O3_objetivo[indices_comunes_h24],
    predicciones[indices_comunes_h24]
  )

  tibble(
    Configuracion = configuracion$Configuracion,
    eta = configuracion$eta,
    max_depth = configuracion$max_depth,
    min_child_weight = configuracion$min_child_weight,
    subsample = configuracion$subsample,
    colsample_bytree = configuracion$colsample_bytree,
    Mejor_iteracion = registro$iter[indice_mejor],
    RMSE_validacion = registro[[columna_rmse]][indice_mejor],
    MAE_comun = metricas_comunes$MAE,
    RMSE_comun = metricas_comunes$RMSE
  )
}
```

Para no volver a entrenar la configuración inicial, su resultado ya calculado se agrega directamente a la tabla de tuning.

```{r}
#| label: ejecutar-tuning
resultado_inicial <- tibble(
  Configuracion = "Inicial",
  eta = 0.05,
  max_depth = 6,
  min_child_weight = 5,
  subsample = 0.8,
  colsample_bytree = 0.8,
  Mejor_iteracion = mejor_iteracion_h24,
  RMSE_validacion = mejor_rmse_validacion_h24,
  MAE_comun = metricas_xgb_h24$MAE,
  RMSE_comun = metricas_xgb_h24$RMSE
)

resultados_tuning_h24 <- map_dfr(
  seq_len(nrow(configuraciones_tuning)),
  function(i) {
    entrenar_configuracion_h24(
      configuraciones_tuning[i, ]
    )
  }
) |>
  bind_rows(resultado_inicial) |>
  arrange(RMSE_validacion)

resultados_tuning_h24 |>
  mutate(
    RMSE_validacion = round(RMSE_validacion, 3),
    MAE_comun = round(MAE_comun, 3),
    RMSE_comun = round(RMSE_comun, 3)
  ) |>
  knitr::kable(
    caption = "Tuning reducido del XGBoost reformulado a 24 horas"
  )
```

La primera fila de esta tabla será la mejor configuración según el RMSE de validación 2024. Solo si la mejora es suficientemente clara se justificará reemplazar la configuración inicial.

# Estado del modelado

A partir de esta reformulación, el problema deja de ser una colección de 24 horizontes y se convierte en un único pronóstico diario alineado:

$$
\boxed{O3_{t+24}}
$$

La validación de 2024 debe utilizarse para decidir si el historial diario alineado mejora el modelo y para cerrar la configuración definitiva. **2025 continúa reservado para una única prueba final**, por lo que no debe utilizarse para modificar predictores, hiperparámetros ni decisiones metodológicas.
