---
title: "Modelado XGBoost para O3"
author: "Equipo 4"
date: today
format:
  html:
    toc: true
    toc-depth: 3
execute:
  echo: true
  warning: false
  message: false
---

# Objetivo de este archivo

Este archivo se utilizará únicamente para construir, ajustar y evaluar el modelo XGBoost. La limpieza, homologación y justificación de las decisiones metodológicas permanecen documentadas en `reporte.qmd`.

Para evitar repetir el procesamiento de los seis archivos de Excel, aquí se parte de `data/datos_etapa2_limpios.csv`, que contiene la base previamente homologada y depurada. A partir de ella se cargan únicamente las cuatro estaciones y las variables necesarias para el modelado de O3.

La definición del problema se mantiene igual que en el reporte principal:

- estaciones: `NTE`, `NTE2`, `NO` y `NE`;
- periodo útil: 2021-2025;
- entrenamiento: 2021-2023;
- validación: 2024;
- prueba final: 2025;
- horas objetivo: 10:00-20:00;
- horizonte máximo: 24 horas.

El desarrollo se hará de forma incremental. Primero se construirá un modelo para **una hora de anticipación** (`h = 1`). Una vez comprobada la estructura, la misma lógica se extenderá a los demás horizontes.

# Carga de la base limpia

Primero se cargan las librerías necesarias, se fija una semilla para que los resultados aleatorios sean reproducibles y se definen las cuatro estaciones del análisis. `xgboost` debe estar registrado en `renv.lock` para que cualquier integrante pueda restaurar el mismo entorno con `renv::restore()`.

```{r}
#| label: configuracion
library(tidyverse)
library(here)
library(lubridate)
library(xgboost)

options(scipen = 999)
set.seed(123)

estaciones_interes <- c("NTE", "NTE2", "NO", "NE")
```

A continuación se carga el CSV limpio generado previamente. Este paso evita volver a leer y procesar los seis archivos originales de Excel cada vez que se trabaja con el modelo.

```{r}
#| label: carga-base-limpia
ruta_base <- here("data", "datos_etapa2_limpios.csv")

if (!file.exists(ruta_base)) {
  stop(
    "No se encontró data/datos_etapa2_limpios.csv. ",
    "Genera o actualiza primero la base limpia del proyecto."
  )
}

datos_fuente <- read_csv(
  ruta_base,
  show_col_types = FALSE
)
```

La fecha y hora puede provenir de los archivos originales como texto o como número serial de Excel. El siguiente bloque la convierte a un único formato `POSIXct` y conserva solo las variables necesarias para XGBoost. También transforma la dirección del viento en seno y coseno para respetar su naturaleza circular.

```{r}
#| label: preparacion-minima-modelado
convertir_fecha_hora <- function(x) {
  x <- str_squish(as.character(x))
  x_num <- suppressWarnings(as.numeric(x))

  fecha_excel <- as.POSIXct(
    x_num * 86400,
    origin = "1899-12-30",
    tz = "UTC"
  )

  fecha_texto <- suppressWarnings(
    parse_date_time(
      x,
      orders = c(
        "Ymd HMS", "Ymd HM",
        "dmY HMS", "dmY HM",
        "mdY HMS", "mdY HM"
      ),
      tz = "UTC"
    )
  )

  coalesce(fecha_excel, fecha_texto)
}

nombre_fecha <- case_when(
  "fecha y hora" %in% names(datos_fuente) ~ "fecha y hora",
  "date" %in% names(datos_fuente) ~ "date",
  "fecha_hora" %in% names(datos_fuente) ~ "fecha_hora",
  TRUE ~ NA_character_
)

if (is.na(nombre_fecha)) {
  stop("No se encontró una columna de fecha y hora en la base limpia.")
}

datos_modelado <- datos_fuente |>
  mutate(
    fecha_hora = convertir_fecha_hora(.data[[nombre_fecha]])
  ) |>
  filter(
    Año >= 2021,
    Estacion %in% estaciones_interes,
    !is.na(fecha_hora)
  ) |>
  transmute(
    Año = as.integer(Año),
    Estacion = as.character(Estacion),
    fecha_hora,
    O3,
    SR,
    TEMP,
    RH,
    WS,
    WD,
    NOX,
    WD_sin = sin(2 * pi * WD / 360),
    WD_cos = cos(2 * pi * WD / 360)
  ) |>
  arrange(Estacion, fecha_hora)
```

Antes de construir rezagos se verifica rápidamente que la base tenga el periodo y las cuatro estaciones esperadas.

```{r}
#| label: verificacion-base-xgboost
resumen_base_xgboost <- tibble(
  Registros = nrow(datos_modelado),
  Desde = min(datos_modelado$fecha_hora, na.rm = TRUE),
  Hasta = max(datos_modelado$fecha_hora, na.rm = TRUE),
  Estaciones = n_distinct(datos_modelado$Estacion)
)

knitr::kable(
  resumen_base_xgboost,
  caption = "Base cargada para el modelado XGBoost"
)
```

`datos_modelado` será el punto de partida de los siguientes bloques. Este archivo no volverá a ejecutar el análisis exploratorio ni las tablas de limpieza del reporte principal.

# Construcción de la base temporal

Para que un rezago de una hora represente realmente una hora anterior y no simplemente la fila previa disponible, primero se construye una cuadrícula horaria completa para cada estación. Las horas que no tienen medición permanecen en la base con valores `NA`.

Se crean los mismos rezagos seleccionados en el reporte principal: O3 actual, 1, 2, 3 y 24 horas anteriores. XGBoost puede trabajar directamente con valores faltantes en los predictores, por lo que estos `NA` no se imputan antes del primer modelo.

El siguiente bloque genera esa cuadrícula y añade los cinco valores históricos de O3 que utilizaremos como predictores.

```{r}
#| label: base-temporal
horas_modelado <- seq(
  as.POSIXct("2021-01-01 00:00:00", tz = "UTC"),
  as.POSIXct("2025-06-30 23:00:00", tz = "UTC"),
  by = "hour"
)

base_temporal <- expand_grid(
  Estacion = estaciones_interes,
  fecha_hora = horas_modelado
) |>
  left_join(
    datos_modelado |>
      select(
        Estacion, fecha_hora,
        O3, SR, TEMP, RH, WS, WD_sin, WD_cos, NOX
      ),
    by = c("Estacion", "fecha_hora")
  ) |>
  arrange(Estacion, fecha_hora) |>
  group_by(Estacion) |>
  mutate(
    O3_t = O3,
    O3_lag_1 = lag(O3, 1),
    O3_lag_2 = lag(O3, 2),
    O3_lag_3 = lag(O3, 3),
    O3_lag_24 = lag(O3, 24)
  ) |>
  ungroup() |>
  select(-O3) |>
  mutate(
    Estacion = factor(Estacion, levels = estaciones_interes)
  )
```

Ahora se define una función reutilizable para crear el problema de predicción de cualquier horizonte `h`. La función genera `O3(t+h)`, calcula las variables cíclicas de la hora y el mes objetivo y asigna cada observación a entrenamiento, validación o prueba según el año que se desea predecir.

```{r}
#| label: funcion-base-horizonte
construir_base_horizonte <- function(h) {
  base_temporal |>
    group_by(Estacion) |>
    mutate(
      O3_objetivo = lead(O3_t, h)
    ) |>
    ungroup() |>
    mutate(
      Horizonte_h = h,
      fecha_objetivo = fecha_hora + hours(h),
      Año_objetivo = year(fecha_objetivo),
      Hora_objetivo = hour(fecha_objetivo),
      Mes_objetivo = month(fecha_objetivo),
      Hora_sin_obj = sin(2 * pi * Hora_objetivo / 24),
      Hora_cos_obj = cos(2 * pi * Hora_objetivo / 24),
      Mes_sin_obj = sin(2 * pi * (Mes_objetivo - 1) / 12),
      Mes_cos_obj = cos(2 * pi * (Mes_objetivo - 1) / 12),
      Periodo = case_when(
        Año_objetivo %in% 2021:2023 ~ "Entrenamiento",
        Año_objetivo == 2024 ~ "Validacion",
        Año_objetivo == 2025 ~ "Prueba",
        TRUE ~ NA_character_
      )
    ) |>
    filter(
      !is.na(Periodo),
      between(Hora_objetivo, 10, 20)
    )
}
```

## Primer horizonte: una hora

Para la primera prueba solo se utiliza `h = 1`. Las filas sin O3 objetivo se eliminan porque no pueden utilizarse para entrenar ni evaluar un modelo supervisado. Los faltantes de los **predictores** sí se conservan.

Este bloque crea la base específica de una hora de anticipación y cuenta cuántas respuestas reales existen en cada periodo.

```{r}
#| label: base-h1
base_h1 <- construir_base_horizonte(1) |>
  filter(!is.na(O3_objetivo))

resumen_h1 <- base_h1 |>
  count(Periodo, name = "Observaciones_con_objetivo") |>
  arrange(factor(
    Periodo,
    levels = c("Entrenamiento", "Validacion", "Prueba")
  ))

knitr::kable(
  resumen_h1,
  caption = "Observaciones disponibles para predecir O3 con una hora de anticipación"
)
```

El conjunto de 2025 se construye para mantener la estructura temporal completa, pero **no se utiliza todavía para ajustar ni seleccionar el modelo**.

# Modelo de persistencia

Antes de XGBoost se calcula una referencia mínima. Para una hora de anticipación, el modelo de persistencia supone que la concentración dentro de una hora será igual a la concentración actual:

$$
\widehat{O_3}(t+1) = O_3(t)
$$

Primero se define una función pequeña para calcular las dos métricas que utilizaremos en todos los modelos: MAE y RMSE.

```{r}
#| label: funciones-metricas
calcular_metricas <- function(observado, predicho) {
  tibble(
    MAE = mean(abs(observado - predicho)),
    RMSE = sqrt(mean((observado - predicho)^2))
  )
}
```

Después se calcula la predicción de persistencia sobre 2024. Solo puede utilizar las observaciones donde `O3_t` está disponible, porque su predicción es precisamente el último valor observado de O3.

```{r}
#| label: persistencia-h1
validacion_h1 <- base_h1 |>
  filter(Periodo == "Validacion")

validacion_comun_h1 <- validacion_h1 |>
  filter(!is.na(O3_t))

metricas_persistencia_h1 <- calcular_metricas(
  validacion_comun_h1$O3_objetivo,
  validacion_comun_h1$O3_t
) |>
  mutate(
    Modelo = "Persistencia",
    Observaciones = nrow(validacion_comun_h1),
    .before = 1
  )
```

# XGBoost

## Primer modelo sin ajuste exhaustivo

El primer XGBoost utiliza el conjunto principal de predictores definido en el reporte. `NOX` se deja fuera por ahora para poder medir posteriormente si agregarlo produce una mejora real.

Los predictores son:

- O3 actual y rezagos de 1, 2, 3 y 24 horas;
- radiación solar, temperatura, humedad relativa y velocidad del viento;
- componentes seno y coseno de la dirección del viento;
- hora y mes del instante que se desea predecir;
- estación de monitoreo.

No se imputan los `NA` de `TEMP`, `RH` u otras variables: XGBoost aprende durante la construcción de los árboles qué ruta utilizar cuando un predictor está ausente.

XGBoost necesita una matriz numérica. El siguiente bloque selecciona los predictores y convierte `Estacion` en cuatro columnas indicadoras, una por estación.

```{r}
#| label: predictores-xgboost
predictores_numericos <- c(
  "O3_t", "O3_lag_1", "O3_lag_2", "O3_lag_3", "O3_lag_24",
  "SR", "TEMP", "RH", "WS", "WD_sin", "WD_cos",
  "Hora_sin_obj", "Hora_cos_obj", "Mes_sin_obj", "Mes_cos_obj"
)

crear_matriz_xgb <- function(datos) {
  matriz_numerica <- datos |>
    select(all_of(predictores_numericos)) |>
    as.matrix()

  storage.mode(matriz_numerica) <- "double"

  matriz_estacion <- model.matrix(
    ~ Estacion - 1,
    data = datos
  )

  cbind(matriz_numerica, matriz_estacion)
}
```

El siguiente bloque separa 2021-2023 y 2024, crea las estructuras `DMatrix` que utiliza XGBoost y entrena el primer modelo. Los parámetros son deliberadamente conservadores: en esta etapa buscamos comprobar que el procedimiento funciona antes de realizar un ajuste de hiperparámetros.

`evals` indica explícitamente qué conjuntos debe evaluar XGBoost durante el entrenamiento. Con esto se registra el RMSE de entrenamiento y validación en `evaluation_log`, y `early_stopping_rounds` puede utilizar 2024 para detener el ajuste cuando deja de mejorar.

```{r}
#| label: entrenamiento-xgboost-h1
entrenamiento_h1 <- base_h1 |>
  filter(Periodo == "Entrenamiento")

x_train_h1 <- crear_matriz_xgb(entrenamiento_h1)
x_val_h1 <- crear_matriz_xgb(validacion_h1)

dtrain_h1 <- xgb.DMatrix(
  data = x_train_h1,
  label = entrenamiento_h1$O3_objetivo,
  missing = NA
)

dval_h1 <- xgb.DMatrix(
  data = x_val_h1,
  label = validacion_h1$O3_objetivo,
  missing = NA
)

parametros_iniciales <- list(
  objective = "reg:squarederror",
  eval_metric = "rmse",
  eta = 0.05,
  max_depth = 6,
  min_child_weight = 5,
  subsample = 0.8,
  colsample_bytree = 0.8,
  lambda = 1
)

modelo_xgb_h1 <- xgb.train(
  params = parametros_iniciales,
  data = dtrain_h1,
  nrounds = 1000,
  evals = list(
    entrenamiento = dtrain_h1,
    validacion = dval_h1
  ),
  early_stopping_rounds = 30,
  verbose = 0
)
```

`early_stopping_rounds = 30` detiene el entrenamiento si el RMSE de 2024 deja de mejorar durante 30 iteraciones consecutivas. Esto evita seguir agregando árboles cuando el desempeño de validación ya no mejora.

En la versión de `xgboost` utilizada por el proyecto, `evaluation_log` se almacena como un atributo del objeto `xgb.Booster`. Por ello se recupera con `attr()` en lugar de acceder mediante `$`. El historial contiene el RMSE registrado en cada iteración para entrenamiento y validación.

```{r}
#| label: resumen-entrenamiento-xgboost-h1
registro_entrenamiento_h1 <- as_tibble(
  attr(modelo_xgb_h1, "evaluation_log")
)

columna_rmse_validacion <- names(registro_entrenamiento_h1)[
  str_detect(names(registro_entrenamiento_h1), "^validacion.*rmse$")
]

if (length(columna_rmse_validacion) != 1) {
  stop("No se pudo identificar la columna de RMSE de validación en XGBoost.")
}

indice_mejor_h1 <- which.min(
  registro_entrenamiento_h1[[columna_rmse_validacion]]
)

mejor_iteracion_h1 <- registro_entrenamiento_h1$iter[indice_mejor_h1]
mejor_rmse_validacion_h1 <- registro_entrenamiento_h1[[columna_rmse_validacion]][indice_mejor_h1]

resumen_entrenamiento_h1 <- tibble(
  Observaciones_entrenamiento = nrow(entrenamiento_h1),
  Observaciones_validacion = nrow(validacion_h1),
  Mejor_iteracion = mejor_iteracion_h1,
  Mejor_RMSE_validacion = round(mejor_rmse_validacion_h1, 3)
)

knitr::kable(
  resumen_entrenamiento_h1,
  caption = "Resumen del primer entrenamiento XGBoost para h = 1"
)
```

## Comparación inicial con persistencia

XGBoost puede predecir incluso cuando alguno de sus predictores está ausente, mientras que persistencia necesita `O3_t`. Para que la comparación sea justa, ambas métricas se calculan sobre el subconjunto común de validación donde el O3 actual está disponible.

Este último bloque genera las predicciones de XGBoost para 2024 y calcula MAE y RMSE sobre exactamente las mismas observaciones utilizadas por persistencia.

```{r}
#| label: comparacion-persistencia-xgboost-h1
pred_xgb_validacion_h1 <- predict(
  modelo_xgb_h1,
  dval_h1
)

indices_comunes <- which(!is.na(validacion_h1$O3_t))

metricas_xgb_h1 <- calcular_metricas(
  validacion_h1$O3_objetivo[indices_comunes],
  pred_xgb_validacion_h1[indices_comunes]
) |>
  mutate(
    Modelo = "XGBoost inicial",
    Observaciones = length(indices_comunes),
    .before = 1
  )

bind_rows(
  metricas_persistencia_h1,
  metricas_xgb_h1
) |>
  mutate(
    MAE = round(MAE, 3),
    RMSE = round(RMSE, 3)
  ) |>
  knitr::kable(
    caption = "Comparación inicial en validación 2024 para h = 1"
  )
```

Esta primera comparación no selecciona todavía un modelo definitivo. Su objetivo es comprobar que la construcción temporal es correcta, obtener una referencia inicial y verificar si XGBoost supera al modelo de persistencia antes de extender el entrenamiento a los 24 horizontes y ajustar hiperparámetros.

# Evaluación

Por ahora solo se evalúa el horizonte de una hora sobre **2024**. El siguiente paso será interpretar estos resultados y, si la estructura funciona correctamente, revisar la importancia de variables y extender el procedimiento a otros horizontes representativos antes de entrenar los 24 modelos.

El conjunto de **2025 permanece reservado** para la prueba final y no debe utilizarse para decidir parámetros, variables ni arquitectura del modelo.
