---
title: "Modelado XGBoost para O3 a 24 horas"
author: "Equipo 4"
date: today
format:
  pdf:
    toc: true
    toc-depth: 3
execute:
  echo: true
  warning: false
  message: false
---

# Objetivo del modelo

Este archivo concentra todo el desarrollo, validación y prueba final del modelo XGBoost para una sola tarea: **predecir la concentración horaria de O3 con 24 horas de anticipación** para las estaciones `NTE`, `NTE2`, `NO` y `NE`, considerando como horas objetivo el intervalo de 10:00 a 20:00.

La decisión de fijar el horizonte en 24 horas surge del análisis previo de los horizontes de 1 a 24 horas. Ese diagnóstico mostró que la estructura diaria del O3 es especialmente útil cuando el origen y el objetivo corresponden a la misma hora en días consecutivos. Por ello, el problema se reformula alrededor de un único objetivo:

$$
O3_{t+24}
$$

En este planteamiento, `O3_t` corresponde exactamente al O3 observado 24 horas antes del objetivo y funciona como la referencia diaria más directa.

La separación temporal es:

- entrenamiento inicial: 2021-2023;
- validación y selección del modelo: 2024;
- prueba final: 2025;
- horas objetivo: 10:00-20:00.

Las decisiones de variables, hiperparámetros y número de iteraciones se cierran utilizando 2024. Después, el modelo definitivo se vuelve a entrenar con 2021-2024 y se evalúa una sola vez sobre 2025.

# Carga de la base de modelado

La limpieza, homologación y construcción de la cuadrícula horaria permanecen documentadas en `reporte.qmd`. Este archivo parte directamente de `data/base_modelado_o3.rds`.

```{r}
#| label: configuracion
library(tidyverse)
library(here)
library(lubridate)
library(xgboost)

options(scipen = 999)
set.seed(123)
```

```{r}
#| label: carga-base-modelado
ruta_base_modelado <- here("data", "base_modelado_o3.rds")

if (!file.exists(ruta_base_modelado)) {
  stop(
    "No se encontró data/base_modelado_o3.rds. ",
    "Renderiza primero quarto/reporte.qmd para generar la base de modelado."
  )
}

base_origen_modelado <- readRDS(ruta_base_modelado)
```

Antes de continuar se verifica que estén disponibles las variables necesarias.

```{r}
#| label: verificacion-base
columnas_requeridas <- c(
  "Estacion", "fecha_hora", "O3_t",
  "O3_lag_1", "O3_lag_2", "O3_lag_3",
  "SR", "TEMP", "RH", "WS", "WD_sin", "WD_cos"
)

faltantes_estructura <- setdiff(
  columnas_requeridas,
  names(base_origen_modelado)
)

if (length(faltantes_estructura) > 0) {
  stop(
    "La base de modelado no contiene: ",
    paste(faltantes_estructura, collapse = ", ")
  )
}
```

# Construcción del problema a 24 horas

## Historial diario alineado

Para un objetivo fijo de 24 horas, `O3_t` corresponde a la misma hora del día anterior al objetivo. También se construyen valores de O3 de dos, tres y cuatro días antes del objetivo.

Si el objetivo fuera martes a las 15:00:

- `O3_alineado_1d`: lunes 15:00;
- `O3_alineado_2d`: domingo 15:00;
- `O3_alineado_3d`: sábado 15:00;
- `O3_alineado_4d`: viernes 15:00.

Todos estos valores son conocidos al momento de realizar la predicción.

```{r}
#| label: base-h24
base_h24 <- base_origen_modelado |>
  arrange(Estacion, fecha_hora) |>
  group_by(Estacion) |>
  mutate(
    O3_alineado_1d = O3_t,
    O3_alineado_2d = lag(O3_t, 24),
    O3_alineado_3d = lag(O3_t, 48),
    O3_alineado_4d = lag(O3_t, 72),
    O3_objetivo = lead(O3_t, 24)
  ) |>
  ungroup() |>
  mutate(
    fecha_objetivo = fecha_hora + hours(24),
    Año_objetivo = year(fecha_objetivo),
    Hora_objetivo = hour(fecha_objetivo),
    Mes_objetivo = month(fecha_objetivo),
    Hora_sin_obj = sin(2 * pi * Hora_objetivo / 24),
    Hora_cos_obj = cos(2 * pi * Hora_objetivo / 24),
    Mes_sin_obj = sin(2 * pi * (Mes_objetivo - 1) / 12),
    Mes_cos_obj = cos(2 * pi * (Mes_objetivo - 1) / 12),
    Periodo = case_when(
      Año_objetivo %in% 2021:2023 ~ "Entrenamiento",
      Año_objetivo == 2024 ~ "Validacion",
      Año_objetivo == 2025 ~ "Prueba",
      TRUE ~ NA_character_
    )
  ) |>
  filter(
    !is.na(Periodo),
    between(Hora_objetivo, 10, 20),
    !is.na(O3_objetivo)
  )
```

```{r}
#| label: resumen-base-h24
base_h24 |>
  count(Periodo, name = "Observaciones_con_objetivo") |>
  arrange(factor(
    Periodo,
    levels = c("Entrenamiento", "Validacion", "Prueba")
  )) |>
  knitr::kable(
    caption = "Observaciones disponibles para predecir O3 con 24 horas de anticipación"
  )
```

# Modelo de referencia

La referencia natural es la **persistencia diaria**:

$$
\widehat{O3}_{t+24}=O3_t
$$

Es decir, se asume que mañana a la misma hora el O3 será igual al observado hoy.

```{r}
#| label: funcion-metricas
calcular_metricas <- function(observado, predicho) {
  tibble(
    MAE = mean(abs(observado - predicho)),
    RMSE = sqrt(mean((observado - predicho)^2))
  )
}
```

```{r}
#| label: persistencia-validacion
validacion_h24 <- base_h24 |>
  filter(Periodo == "Validacion")

validacion_comun_h24 <- validacion_h24 |>
  filter(!is.na(O3_alineado_1d))

metricas_persistencia_h24 <- calcular_metricas(
  validacion_comun_h24$O3_objetivo,
  validacion_comun_h24$O3_alineado_1d
) |>
  mutate(
    Modelo = "Persistencia diaria",
    Observaciones = nrow(validacion_comun_h24),
    .before = 1
  )
```

# XGBoost reformulado

## Predictores

El modelo utiliza información disponible 24 horas antes del objetivo:

- O3 de la misma hora uno, dos, tres y cuatro días antes;
- O3 de 1, 2 y 3 horas antes del origen;
- radiación solar, temperatura, humedad relativa y velocidad del viento en `t`;
- dirección del viento mediante seno y coseno;
- hora y mes del objetivo;
- estación de monitoreo.

No se utilizan condiciones meteorológicas reales de `t+24`, porque no estarían disponibles al generar el pronóstico.

```{r}
#| label: predictores-xgboost
predictores_numericos <- c(
  "O3_alineado_1d", "O3_alineado_2d",
  "O3_alineado_3d", "O3_alineado_4d",
  "O3_lag_1", "O3_lag_2", "O3_lag_3",
  "SR", "TEMP", "RH", "WS", "WD_sin", "WD_cos",
  "Hora_sin_obj", "Hora_cos_obj", "Mes_sin_obj", "Mes_cos_obj"
)

crear_matriz_xgb <- function(datos) {
  matriz_numerica <- datos |>
    select(all_of(predictores_numericos)) |>
    as.matrix()

  storage.mode(matriz_numerica) <- "double"

  matriz_estacion <- model.matrix(
    ~ Estacion - 1,
    data = datos
  )

  cbind(matriz_numerica, matriz_estacion)
}
```

## Configuración inicial y validación 2024

```{r}
#| label: entrenamiento-inicial
entrenamiento_h24 <- base_h24 |>
  filter(Periodo == "Entrenamiento")

x_train_h24 <- crear_matriz_xgb(entrenamiento_h24)
x_val_h24 <- crear_matriz_xgb(validacion_h24)

dtrain_h24 <- xgb.DMatrix(
  data = x_train_h24,
  label = entrenamiento_h24$O3_objetivo,
  missing = NA
)

dval_h24 <- xgb.DMatrix(
  data = x_val_h24,
  label = validacion_h24$O3_objetivo,
  missing = NA
)

parametros_iniciales <- list(
  objective = "reg:squarederror",
  eval_metric = "rmse",
  eta = 0.05,
  max_depth = 6,
  min_child_weight = 5,
  subsample = 0.8,
  colsample_bytree = 0.8,
  lambda = 1
)

set.seed(123)

modelo_xgb_h24 <- xgb.train(
  params = parametros_iniciales,
  data = dtrain_h24,
  nrounds = 1000,
  evals = list(
    entrenamiento = dtrain_h24,
    validacion = dval_h24
  ),
  early_stopping_rounds = 30,
  verbose = 0
)
```

```{r}
#| label: resumen-entrenamiento
registro_h24 <- as_tibble(
  attr(modelo_xgb_h24, "evaluation_log")
)

columna_rmse_validacion <- names(registro_h24)[
  str_detect(names(registro_h24), "^validacion.*rmse$")
]

if (length(columna_rmse_validacion) != 1) {
  stop("No se pudo identificar el RMSE de validación en XGBoost.")
}

indice_mejor_h24 <- which.min(
  registro_h24[[columna_rmse_validacion]]
)

mejor_iteracion_h24 <- registro_h24$iter[indice_mejor_h24]
mejor_rmse_validacion_h24 <-
  registro_h24[[columna_rmse_validacion]][indice_mejor_h24]
```

## Comparación con persistencia diaria

```{r}
#| label: comparacion-validacion
pred_xgb_validacion_h24 <- predict(
  modelo_xgb_h24,
  dval_h24
)

indices_comunes_h24 <- which(
  !is.na(validacion_h24$O3_alineado_1d)
)

metricas_xgb_h24 <- calcular_metricas(
  validacion_h24$O3_objetivo[indices_comunes_h24],
  pred_xgb_validacion_h24[indices_comunes_h24]
) |>
  mutate(
    Modelo = "XGBoost reformulado",
    Observaciones = length(indices_comunes_h24),
    .before = 1
  )

comparacion_h24 <- bind_rows(
  metricas_persistencia_h24,
  metricas_xgb_h24
) |>
  mutate(
    MAE = round(MAE, 3),
    RMSE = round(RMSE, 3)
  )

knitr::kable(
  comparacion_h24,
  caption = "Persistencia diaria y XGBoost reformulado en validación 2024"
)
```

En 2024, la persistencia diaria obtiene MAE de **11.444** y RMSE de **15.749**, mientras que el XGBoost reformulado obtiene MAE de **10.055** y RMSE de **13.611**. Esto representa reducciones aproximadas de **12.1% en MAE** y **13.6% en RMSE**.

Por tanto, el O3 de la misma hora del día anterior es una referencia fuerte, pero XGBoost logra mejorarla al combinar la periodicidad diaria con días anteriores, el comportamiento reciente del O3, la meteorología disponible y la estructura temporal.

# Importancia de variables

```{r}
#| label: importancia-h24
importancia_h24 <- xgb.importance(
  model = modelo_xgb_h24
) |>
  as_tibble() |>
  arrange(desc(Gain))

importancia_h24 |>
  slice_head(n = 15) |>
  mutate(
    Gain = round(Gain, 4),
    Cover = round(Cover, 4),
    Frequency = round(Frequency, 4)
  ) |>
  knitr::kable(
    caption = "Variables con mayor importancia en el XGBoost reformulado a 24 horas"
  )
```

```{r}
#| label: grafica-importancia-h24
#| fig-cap: "Importancia de variables según Gain para el modelo a 24 horas"
#| fig-width: 7
#| fig-height: 5.5
importancia_h24 |>
  slice_head(n = 15) |>
  mutate(
    Feature = forcats::fct_reorder(Feature, Gain)
  ) |>
  ggplot(aes(x = Feature, y = Gain)) +
  geom_col() +
  coord_flip() +
  labs(
    x = NULL,
    y = "Gain"
  ) +
  theme_minimal()
```

`O3_alineado_1d` concentra **55.64% del Gain** y es el predictor principal. Los cuatro valores diarios alineados suman aproximadamente **70.4% del Gain**, lo que confirma que la historia del O3 a la misma hora de días anteriores concentra la mayor parte de la señal predictiva.

También aparecen `O3_lag_1`, `TEMP`, `SR`, `RH`, `WS`, la hora objetivo y el mes, por lo que el modelo utiliza información complementaria para corregir la referencia del día anterior. Estas importancias describen uso predictivo dentro del modelo y no causalidad física.

# Tuning reducido

Se realiza un tuning pequeño únicamente para 24 horas.

```{r}
#| label: configuraciones-tuning
configuraciones_tuning <- tribble(
  ~Configuracion, ~eta, ~max_depth, ~min_child_weight, ~subsample, ~colsample_bytree,
  "T1", 0.05, 4, 5, 0.8, 0.8,
  "T2", 0.05, 8, 5, 0.8, 0.8,
  "T3", 0.03, 6, 5, 0.8, 0.8,
  "T4", 0.10, 6, 5, 0.8, 0.8,
  "T5", 0.05, 6, 10, 0.8, 0.8,
  "T6", 0.05, 6, 5, 0.7, 0.7
)
```

```{r}
#| label: funcion-tuning
entrenar_configuracion_h24 <- function(configuracion) {
  parametros <- list(
    objective = "reg:squarederror",
    eval_metric = "rmse",
    eta = configuracion$eta,
    max_depth = configuracion$max_depth,
    min_child_weight = configuracion$min_child_weight,
    subsample = configuracion$subsample,
    colsample_bytree = configuracion$colsample_bytree,
    lambda = 1
  )

  set.seed(123)

  modelo <- xgb.train(
    params = parametros,
    data = dtrain_h24,
    nrounds = 1000,
    evals = list(
      entrenamiento = dtrain_h24,
      validacion = dval_h24
    ),
    early_stopping_rounds = 30,
    verbose = 0
  )

  registro <- as_tibble(attr(modelo, "evaluation_log"))
  columna_rmse <- names(registro)[
    str_detect(names(registro), "^validacion.*rmse$")
  ]

  indice_mejor <- which.min(registro[[columna_rmse]])
  predicciones <- predict(modelo, dval_h24)

  metricas_comunes <- calcular_metricas(
    validacion_h24$O3_objetivo[indices_comunes_h24],
    predicciones[indices_comunes_h24]
  )

  tibble(
    Configuracion = configuracion$Configuracion,
    eta = configuracion$eta,
    max_depth = configuracion$max_depth,
    min_child_weight = configuracion$min_child_weight,
    subsample = configuracion$subsample,
    colsample_bytree = configuracion$colsample_bytree,
    Mejor_iteracion = registro$iter[indice_mejor],
    RMSE_validacion = registro[[columna_rmse]][indice_mejor],
    MAE_comun = metricas_comunes$MAE,
    RMSE_comun = metricas_comunes$RMSE
  )
}
```

```{r}
#| label: ejecutar-tuning
resultado_inicial <- tibble(
  Configuracion = "Inicial",
  eta = 0.05,
  max_depth = 6,
  min_child_weight = 5,
  subsample = 0.8,
  colsample_bytree = 0.8,
  Mejor_iteracion = mejor_iteracion_h24,
  RMSE_validacion = mejor_rmse_validacion_h24,
  MAE_comun = metricas_xgb_h24$MAE,
  RMSE_comun = metricas_xgb_h24$RMSE
)

resultados_tuning_h24 <- map_dfr(
  seq_len(nrow(configuraciones_tuning)),
  function(i) {
    entrenar_configuracion_h24(
      configuraciones_tuning[i, ]
    )
  }
) |>
  bind_rows(resultado_inicial) |>
  arrange(RMSE_validacion)

resultados_tuning_h24 |>
  mutate(
    RMSE_validacion = round(RMSE_validacion, 3),
    MAE_comun = round(MAE_comun, 3),
    RMSE_comun = round(RMSE_comun, 3)
  ) |>
  knitr::kable(
    caption = "Tuning reducido del XGBoost reformulado a 24 horas"
  )
```

La mejor configuración es **T1**, con `eta = 0.05`, `max_depth = 4`, `min_child_weight = 5`, `subsample = 0.8` y `colsample_bytree = 0.8`. Su mejor iteración es 119. Sobre el subconjunto común obtiene MAE de **10.035** y RMSE de **13.560**.

La mejora frente a la configuración inicial es pequeña, pero T1 utiliza árboles menos profundos y obtiene un desempeño ligeramente mejor. Por ello se adopta como configuración definitiva.

## Configuración definitiva

```{r}
#| label: parametros-finales
parametros_finales <- list(
  objective = "reg:squarederror",
  eval_metric = "rmse",
  eta = 0.05,
  max_depth = 4,
  min_child_weight = 5,
  subsample = 0.8,
  colsample_bytree = 0.8,
  lambda = 1
)

iteraciones_finales <- 119
```

A partir de este punto quedan congelados objetivo, predictores, hiperparámetros e iteraciones.

# Prueba final en 2025

Una vez cerradas todas las decisiones con 2024, el modelo definitivo se vuelve a entrenar usando toda la información disponible de **2021-2024** y se evalúa una sola vez sobre **2025**. No se utiliza `early stopping` sobre 2025 ni se modifican decisiones después de observar sus resultados.

```{r}
#| label: base-prueba-final
base_final <- base_h24 |>
  mutate(
    Periodo_final = case_when(
      Año_objetivo %in% 2021:2024 ~ "Entrenamiento_final",
      Año_objetivo == 2025 ~ "Prueba_final",
      TRUE ~ NA_character_
    )
  )

entrenamiento_final <- base_final |>
  filter(Periodo_final == "Entrenamiento_final")

prueba_final <- base_final |>
  filter(Periodo_final == "Prueba_final")
```

```{r}
#| label: entrenamiento-definitivo
dtrain_final <- xgb.DMatrix(
  data = crear_matriz_xgb(entrenamiento_final),
  label = entrenamiento_final$O3_objetivo,
  missing = NA
)

dtest_final <- xgb.DMatrix(
  data = crear_matriz_xgb(prueba_final),
  label = prueba_final$O3_objetivo,
  missing = NA
)

set.seed(123)

modelo_final <- xgb.train(
  params = parametros_finales,
  data = dtrain_final,
  nrounds = iteraciones_finales,
  verbose = 0
)

pred_xgb_2025 <- predict(
  modelo_final,
  dtest_final
)
```

## Desempeño global

```{r}
#| label: metricas-prueba-final
resultados_prueba <- prueba_final |>
  mutate(
    Pred_XGBoost = pred_xgb_2025
  ) |>
  filter(!is.na(O3_alineado_1d))

metricas_persistencia_2025 <- calcular_metricas(
  resultados_prueba$O3_objetivo,
  resultados_prueba$O3_alineado_1d
)

metricas_xgb_2025 <- calcular_metricas(
  resultados_prueba$O3_objetivo,
  resultados_prueba$Pred_XGBoost
)

comparacion_final_2025 <- tibble(
  Modelo = c("Persistencia diaria", "XGBoost final"),
  Observaciones = nrow(resultados_prueba),
  MAE = c(
    metricas_persistencia_2025$MAE,
    metricas_xgb_2025$MAE
  ),
  RMSE = c(
    metricas_persistencia_2025$RMSE,
    metricas_xgb_2025$RMSE
  )
)

comparacion_final_2025 |>
  mutate(
    MAE = round(MAE, 3),
    RMSE = round(RMSE, 3)
  ) |>
  knitr::kable(
    caption = "Prueba final 2025: persistencia diaria frente a XGBoost"
  )
```

```{r}
#| label: mejora-final
mejora_final <- tibble(
  Mejora_MAE_pct = 100 *
    (metricas_persistencia_2025$MAE - metricas_xgb_2025$MAE) /
    metricas_persistencia_2025$MAE,
  Mejora_RMSE_pct = 100 *
    (metricas_persistencia_2025$RMSE - metricas_xgb_2025$RMSE) /
    metricas_persistencia_2025$RMSE
)

mejora_final |>
  mutate(across(everything(), ~ round(.x, 1))) |>
  knitr::kable(
    caption = "Reducción final del error de XGBoost respecto a persistencia diaria"
  )
```

En la prueba final se evaluaron **7,333 observaciones** de 2025. La persistencia diaria obtiene MAE de **13.787** y RMSE de **18.975**, mientras que XGBoost obtiene MAE de **11.864** y RMSE de **16.229**.

Esto equivale a una reducción de **13.9% en MAE** y **14.5% en RMSE** respecto a la persistencia diaria. Por tanto, la ventaja observada durante la validación de 2024 se mantiene en datos completamente fuera de muestra.

Los errores absolutos son mayores en 2025 que en 2024. El RMSE del XGBoost pasa de aproximadamente **13.56** en validación a **16.23** en prueba final, pero la persistencia diaria también empeora de **15.75** a **18.98**. Esto indica que 2025 fue un periodo más difícil de predecir en términos absolutos, sin que desaparezca la ventaja relativa de XGBoost.

De hecho, la reducción relativa del RMSE se mantiene muy estable: alrededor de **13.9% en validación** y **14.5% en prueba final**. Esta consistencia es una señal favorable de generalización.

## Desempeño por estación

```{r}
#| label: metricas-estacion-2025
metricas_estacion_2025 <- resultados_prueba |>
  group_by(Estacion) |>
  summarise(
    Observaciones = n(),
    MAE_Persistencia = mean(abs(O3_objetivo - O3_alineado_1d)),
    MAE_XGBoost = mean(abs(O3_objetivo - Pred_XGBoost)),
    RMSE_Persistencia = sqrt(mean((O3_objetivo - O3_alineado_1d)^2)),
    RMSE_XGBoost = sqrt(mean((O3_objetivo - Pred_XGBoost)^2)),
    .groups = "drop"
  ) |>
  mutate(
    Mejora_MAE_pct = 100 *
      (MAE_Persistencia - MAE_XGBoost) / MAE_Persistencia,
    Mejora_RMSE_pct = 100 *
      (RMSE_Persistencia - RMSE_XGBoost) / RMSE_Persistencia
  )

metricas_estacion_2025 |>
  mutate(
    across(
      c(
        MAE_Persistencia, MAE_XGBoost,
        RMSE_Persistencia, RMSE_XGBoost
      ),
      ~ round(.x, 3)
    ),
    Mejora_MAE_pct = round(Mejora_MAE_pct, 1),
    Mejora_RMSE_pct = round(Mejora_RMSE_pct, 1)
  ) |>
  knitr::kable(
    caption = "Prueba final 2025 por estación"
  )
```

XGBoost supera a persistencia en las cuatro estaciones:

- **NTE:** el RMSE baja de 17.977 a 15.387, una mejora de **14.4%**.
- **NTE2:** el RMSE baja de 18.854 a 16.003, una mejora de **15.1%**.
- **NO:** el RMSE baja de 19.635 a 17.052, una mejora de **13.2%**.
- **NE:** el RMSE baja de 19.486 a 16.486, una mejora de **15.4%**.

La mejora no depende de una sola estación. `NO` es la estación con la menor reducción relativa del error, aunque XGBoost también supera claramente a persistencia. `NE` presenta la mayor reducción porcentual tanto en MAE como en RMSE.

# Conclusión

El XGBoost reformulado a 24 horas supera de manera consistente a la persistencia diaria tanto en validación 2024 como en la prueba final 2025. El modelo aprovecha principalmente la periodicidad diaria del O3: aproximadamente 70% del `Gain` proviene de valores de O3 alineados con la misma hora de días anteriores, mientras que el comportamiento reciente, la meteorología y las variables temporales aportan información complementaria.

En 2025, XGBoost reduce el MAE de 13.787 a 11.864 y el RMSE de 18.975 a 16.229, equivalentes a mejoras de **13.9% y 14.5%**, respectivamente. Además, la mejora se observa en las cuatro estaciones, lo que respalda que el resultado global no está concentrado en una sola zona de monitoreo.

La prueba final confirma que el modelo conserva su ventaja fuera de muestra. A partir de estos resultados no se deben reajustar variables, hiperparámetros ni iteraciones utilizando 2025; cualquier modificación posterior correspondería a una nueva versión del modelo y requeriría una nueva evaluación independiente.
