---
title: "Práctica Act 1.3 - Matrices y Estadística"
author: "Rey Iván De La Fuente Chávez"
output: html_document
---

# Instrucciones

Resuelve esta práctica usando únicamente tu formulario `FormularioMultivariado.Rmd` como apoyo.

- Escribe el código necesario debajo de cada inciso.
- No consultes la Actividad 1.3 original mientras la resuelves.
- En el Problema 3 usa las fórmulas matriciales del formulario; evita `mean()`, `cov()` y `cor()` para obtener directamente los resultados.
- Cuando termines, haz Knit a HTML y súbelo al repositorio para revisarlo y calificarlo.

**Valor total: 100 puntos.**

# Problema 1 - Operaciones con matrices (30 puntos)

Considera las matrices

$$A=\begin{pmatrix}
3 & -1 & 2\\
4 & 0 & 5\\
-2 & 6 & 1
\end{pmatrix},
\qquad
B=\begin{pmatrix}
1 & 4 & -3\\
2 & -2 & 6\\
5 & 1 & 0
\end{pmatrix}.$$

## a) Crear las matrices A y B (5 puntos)

```{r}
# Escribe tu código aquí
A <- matrix(c(3, -1, 2,
              4, 0, 5,
              -2, 6, 1),
            nrow = 3, byrow = TRUE)

B <- matrix(c(1, 4, -3,
              2, -2, 6,
              5, 1, 0),
            nrow = 3, byrow = TRUE)
```

## b) Calcular A + B (5 puntos)

```{r}
# Escribe tu código aquí
A + B
```

## c) Calcular 3A - 2B (5 puntos)

```{r}
# Escribe tu código aquí
3*A - 2*B
```

## d) Calcular la transpuesta de A (5 puntos)

```{r}
# Escribe tu código aquí
t(A)
```

## e) Calcular la inversa de A (5 puntos)

```{r}
# Escribe tu código aquí
solve(A)
```

## f) Calcular det(A) y det(A') (5 puntos)

```{r}
# Escribe tu código aquí
det(A)
det(t(A))
```

# Problema 2 - Producto de matrices (20 puntos)

Considera

$$C=\begin{pmatrix}
2 & 1 & -1 & 3\\
0 & 4 & 2 & -2\\
5 & -3 & 1 & 0
\end{pmatrix}$$

$$D=\begin{pmatrix}
1 & 2\\
3 & -1\\
2 & 4\\
-2 & 5
\end{pmatrix}.$$

## a) Crear C y D en R (5 puntos)

```{r}
# Escribe tu código aquí
C <- matrix(c(2, 1, -1, 3,
              0, 4, 2, -2,
              5, -3, 1, 0),
            nrow = 3, byrow = TRUE)

D <- matrix(c(1, 2,
              3, -1,
              2, 4,
              -2, 5),
            nrow = 4, byrow = TRUE)
```

## b) Antes de multiplicar, indica las dimensiones de C, D y del resultado CD (5 puntos)

Escribe tu respuesta aquí: La matriz C es 3x4 y la D es 4x2

## c) Calcular CD usando multiplicación matricial (10 puntos)

```{r}
# Escribe tu código aquí
C %*% D
```

# Problema 3 - Estadística con matrices (50 puntos)

Usa los siguientes datos. Cada fila representa una observación y cada columna una variable cuantitativa.

```{r datos, echo=TRUE}
datos <- data.frame(
  X1 = c(12, 15, 11, 18, 20, 16, 14, 19),
  X2 = c(5,  7,  6,  9, 10,  8,  6, 11),
  X3 = c(30, 28, 35, 25, 22, 27, 32, 24),
  X4 = c(8, 10,  9, 13, 15, 12, 10, 14)
)

datos
```

## a) Seleccionar X1, X2, X3 y X4 y convertirlas en una matriz X. Obtener n (5 puntos)

```{r}
# Escribe tu código aquí
# Lo hice manual por accidente
X <- matrix(c(12, 5, 30, 8,
              15, 7, 28, 10,
              11, 6, 35, 9,
              18, 9, 25, 13,
              20, 10, 22, 15,
              16, 8, 27, 12,
              14, 6, 32, 10,
              19, 11, 24, 14),
            nrow = 8, byrow = TRUE)

variables <- c("X1", "X2", "X3", "X4")
X <- as.matrix(datos[, variables])
n <- nrow(X)
```

## b) Calcular el vector de medias poblacional mediante notación matricial (10 puntos)

Usa

$$\mu=\frac{1}{n}\mathbf{1}'X.$$

```{r}
# Escribe tu código aquí
unos <- matrix(1, nrow = 8, ncol = 1)
mu <- (t(unos) %*% X) / 8
mu
```

## c) Calcular la matriz poblacional de varianzas y covarianzas (10 puntos)

Usa división entre **n**, como en la Actividad 1.3.

$$\Sigma=\frac{1}{n}X_c'X_c.$$

```{r}
# Escribe tu código aquí
Sigma <- t(X - unos %*% mu) %*% (X - unos %*% mu) / 8
Sigma
```

## d) Construir la matriz de correlación R a partir de Sigma (10 puntos)

Usa las varianzas de la diagonal de `Sigma`, sus desviaciones estándar y una matriz diagonal con sus inversos.

```{r}
# Escribe tu código aquí
varianzas <- diag(Sigma)
desviaciones <- sqrt(varianzas)
D_inv <- diag(1 / desviaciones)
R <- D_inv %*% Sigma %*% D_inv
R
```

## e) Obtener valores y vectores propios de Sigma (7.5 puntos)

```{r}
# Escribe tu código aquí
eigen_cov <- eigen(Sigma)
eigen_cov$values
eigen_cov$vectors
```

## f) Obtener valores y vectores propios de R (7.5 puntos)

```{r}
# Escribe tu código aquí
eigen_cor <- eigen(R)
eigen_cor$values
eigen_cor$vectors
```

# Entrega

Cuando termines:

1.  Haz Knit a HTML.
2.  Guarda el `.Rmd` y el `.html`.
3.  Súbelos al repositorio.
4.  Avísame y revisaré procedimiento, código y resultados sobre 100 puntos.
