---
title: "Práctica resuelta - Regresión Logística"
author: "Rey Iván De La Fuente Chávez"
output: html_document
---

```{r setup, include=FALSE}
knitr::opts_chunk$set(echo = TRUE, warning = FALSE, message = FALSE)
```

# Objetivo

El objetivo es construir un modelo de **regresión logística binaria** para clasificar si una paciente presenta diabetes (`Yes`) o no (`No`) utilizando como predictor la concentración de glucosa (`glu`).

La práctica sigue el nivel trabajado en la Actividad 2.8: división entrenamiento/prueba, ajuste del modelo, ecuación logística, interpretación de coeficientes y odds ratio, probabilidades, análisis de deviance, clasificación, matriz de confusión, métricas y revisión de supuestos.

# 1. Datos de entrenamiento y prueba

El paquete `MASS` contiene dos conjuntos relacionados con diabetes en mujeres Pima: `Pima.tr` para entrenamiento y `Pima.te` para prueba.

```{r}
library(MASS)
library(car)
library(lmtest)

data(Pima.tr)
data(Pima.te)

entrenamiento <- Pima.tr
prueba <- Pima.te

dim(entrenamiento)
dim(prueba)
head(entrenamiento)
str(entrenamiento)
```

La variable `type` es la respuesta binaria:

- `No`: no presenta diabetes.
- `Yes`: presenta diabetes.

```{r}
levels(entrenamiento$type)
table(entrenamiento$type)
round(prop.table(table(entrenamiento$type)), 3)
```

**Interpretación.** La regresión logística se utiliza porque la variable respuesta tiene solamente dos categorías. En este ejemplo el modelo estimará:

$$p=P(type=Yes)$$

# 2. Ajuste del modelo logístico

Se utiliza `glu` como único predictor para mantener el mismo nivel de complejidad que la actividad del curso, donde se utilizó únicamente `Lag2`.

```{r}
modelo <- glm(
  type ~ glu,
  data = entrenamiento,
  family = binomial
)

summary(modelo)
```

**Interpretación.** El signo del coeficiente de `glu` indica la dirección del efecto:

- coeficiente positivo → al aumentar glucosa, aumenta la probabilidad de `Yes`;
- coeficiente negativo → al aumentar glucosa, disminuye esa probabilidad.

El valor p asociado a `glu` permite probar:

$$H_0:\beta_1=0$$

$$H_1:\beta_1\neq0$$

```{r}
p_glu <- coef(summary(modelo))["glu", "Pr(>|z|)"]
p_glu
```

Si `p_glu < 0.05`, `glu` es estadísticamente significativa para explicar la respuesta.

# 3. Ecuación del modelo

La regresión logística modela el **logit**:

$$\log\left(\frac{p}{1-p}\right)=\beta_0+\beta_1 glu$$

```{r}
beta0 <- coef(modelo)[1]
beta1 <- coef(modelo)[2]

beta0
beta1
```

La probabilidad se recupera mediante:

$$p=\frac{e^{\beta_0+\beta_1 glu}}{1+e^{\beta_0+\beta_1 glu}}$$

Para una paciente con `glu = 140`:

```{r}
p140 <- predict(
  modelo,
  newdata = data.frame(glu = 140),
  type = "response"
)

p140
```

**Interpretación.** `p140` es la probabilidad estimada de que una paciente con glucosa de 140 pertenezca a la categoría `Yes`.

# 4. Odds ratio

El coeficiente $\beta_1$ trabaja sobre el logaritmo de los odds. Para interpretarlo de manera más directa se utiliza:

$$OR=e^{\beta_1}$$

```{r}
odds_ratio <- exp(beta1)
cambio_porcentual <- (odds_ratio - 1) * 100

odds_ratio
cambio_porcentual
```

**Interpretación.** Por cada unidad adicional de glucosa, los odds de presentar diabetes se multiplican por `odds_ratio`. Si el OR es mayor que 1, los odds aumentan; si es menor que 1, disminuyen.

El cambio porcentual de los odds es:

$$100(OR-1)\%$$

# 5. Curva logística

```{r}
plot(
  entrenamiento$glu,
  as.numeric(entrenamiento$type == "Yes"),
  xlab = "Glucosa",
  ylab = "Probabilidad de diabetes",
  main = "Regresión logística: type ~ glu",
  pch = 19
)

curve(
  predict(modelo,
          newdata = data.frame(glu = x),
          type = "response"),
  add = TRUE,
  lwd = 2
)
```

**Interpretación.** La respuesta observada solamente puede tomar 0 o 1, mientras que la curva representa probabilidades entre 0 y 1. Si la curva aumenta, valores mayores de glucosa se relacionan con mayor probabilidad estimada de diabetes.

# 6. ¿El predictor mejora al modelo nulo?

El modelo nulo utiliza únicamente el intercepto. El análisis de deviance compara si incluir `glu` mejora significativamente el ajuste.

```{r}
modelo_nulo <- glm(
  type ~ 1,
  data = entrenamiento,
  family = binomial
)

comparacion <- anova(
  modelo_nulo,
  modelo,
  test = "Chisq"
)

comparacion
```

Hipótesis conceptual:

$$H_0:\text{el predictor no mejora al modelo nulo}$$

$$H_1:\text{el predictor sí mejora al modelo nulo}$$

**Interpretación.** Un valor p menor a 0.05 indica que incorporar `glu` produce una mejora estadísticamente significativa respecto al modelo sin predictores.

# 7. Predicción en datos de prueba

Primero se calculan probabilidades y después se convierten a clases utilizando un umbral de 0.5, igual que en la actividad del curso.

```{r}
probabilidades <- predict(
  modelo,
  newdata = prueba,
  type = "response"
)

prediccion <- ifelse(
  probabilidades > 0.5,
  "Yes",
  "No"
)

prediccion <- factor(
  prediccion,
  levels = levels(prueba$type)
)

head(data.frame(
  Real = prueba$type,
  Probabilidad_Yes = probabilidades,
  Prediccion = prediccion
))
```

**Interpretación.** El modelo no produce directamente una categoría: primero estima $P(Yes)$ y el umbral transforma esa probabilidad en una clasificación.

# 8. Matriz de confusión

```{r}
tabla <- table(
  Real = prueba$type,
  Predicho = prediccion
)

tabla
```

La diagonal contiene los aciertos:

- `No-No`: verdaderos negativos.
- `Yes-Yes`: verdaderos positivos.

Fuera de la diagonal aparecen los errores:

- `No-Yes`: falsos positivos.
- `Yes-No`: falsos negativos.

```{r}
mosaicplot(
  tabla,
  main = "Valores reales vs predicciones",
  xlab = "Clase real",
  ylab = "Clase predicha"
)
```

# 9. Métricas de clasificación

En esta práctica la clase positiva es `Yes`.

```{r}
exactitud <- sum(diag(tabla)) / sum(tabla)
error <- 1 - exactitud

sensibilidad <- tabla["Yes", "Yes"] /
  sum(tabla["Yes", ])

especificidad <- tabla["No", "No"] /
  sum(tabla["No", ])

metricas <- c(
  Exactitud = exactitud,
  Error = error,
  Sensibilidad = sensibilidad,
  Especificidad = especificidad
) * 100

round(metricas, 2)
```

**Interpretación.**

- **Exactitud:** porcentaje total de clasificaciones correctas.
- **Error:** porcentaje total de clasificaciones incorrectas.
- **Sensibilidad:** porcentaje de pacientes `Yes` que el modelo identifica correctamente.
- **Especificidad:** porcentaje de pacientes `No` que el modelo identifica correctamente.

No basta con observar solamente la exactitud. Si una clase se predice mucho mejor que la otra, sensibilidad y especificidad permiten detectar el problema.

# 10. Independencia

En la actividad original los datos eran semanales y tenían un orden temporal claro. Aquí las observaciones corresponden a pacientes, por lo que no existe una secuencia temporal equivalente.

Aun así, puede revisarse visualmente que los residuos no presenten un patrón evidente respecto al orden de las filas.

```{r}
residuos <- residuals(modelo, type = "deviance")
orden <- seq_along(residuos)

plot(
  orden,
  residuos,
  xlab = "Orden de observación",
  ylab = "Residuos de deviance",
  main = "Residuos vs orden"
)
abline(h = 0, lty = 2)
```

**Importante.** La independencia depende principalmente del diseño/muestreo. La prueba Durbin-Watson tiene más sentido cuando existe un orden natural, especialmente temporal; por eso aquí no se utiliza como evidencia principal.

Si en el examen los datos sí tienen orden temporal, como en `Weekly`, el comando trabajado fue:

```{r, eval=FALSE}
lmtest::dwtest(residuos ~ tiempo)
```

Un estadístico cercano a 2 y un resultado no significativo favorecen ausencia de autocorrelación.

# 11. Multicolinealidad

Este modelo tiene un solo predictor (`glu`). Por lo tanto, **no puede existir multicolinealidad entre predictores**.

Si el modelo tuviera varios predictores, entonces sí sería necesario revisar VIF.

# 12. Linealidad del predictor con el logit

La regresión logística no exige que `glu` sea normal ni que la respuesta tenga una relación lineal con `glu`. El supuesto relevante es que el predictor continuo se relacione aproximadamente de forma lineal con el **logit**.

Se divide `glu` en grupos y se compara su media con el logit observado.

```{r}
entrenamiento$Yes <- ifelse(
  entrenamiento$type == "Yes",
  1,
  0
)

grupos <- cut(
  entrenamiento$glu,
  breaks = unique(quantile(
    entrenamiento$glu,
    probs = seq(0, 1, 0.1)
  )),
  include.lowest = TRUE
)

linealidad <- aggregate(
  cbind(glu, Yes) ~ grupos,
  data = entrenamiento,
  FUN = mean
)

# Evitar logits infinitos si un grupo tiene proporción exactamente 0 o 1
p_ajustada <- pmin(pmax(linealidad$Yes, 0.001), 0.999)
linealidad$logit <- qlogis(p_ajustada)

plot(
  linealidad$glu,
  linealidad$logit,
  xlab = "Glucosa media",
  ylab = "Logit",
  main = "Linealidad de glucosa con el logit",
  pch = 19
)

abline(lm(logit ~ glu, data = linealidad))
```

**Interpretación.** Una tendencia aproximadamente recta favorece el supuesto de linealidad con el logit. Curvaturas fuertes sugerirían que la forma lineal utilizada por el modelo puede ser inadecuada.

# 13. Prueba de Box-Tidwell

Se replica la prueba utilizada en la actividad. Box-Tidwell requiere valores positivos.

```{r}
entrenamiento$glu_pos <- entrenamiento$glu -
  min(entrenamiento$glu) + 0.001

box_tidwell <- car::boxTidwell(
  Yes ~ glu_pos,
  data = entrenamiento
)

box_tidwell
```

**Interpretación.** En el enfoque utilizado en la actividad, un valor p mayor a 0.05 indica que no existe evidencia suficiente de una desviación importante de la linealidad con el logit.

# 14. Tamaño de muestra

```{r}
table(entrenamiento$type)
```

**Interpretación.** Se debe comprobar que ambas categorías tengan suficientes observaciones. Una clase con muy pocos casos puede producir estimaciones inestables y hacer que la exactitud global sea engañosa.

# 15. Conclusión

El flujo completo de una regresión logística en el nivel trabajado en el curso es:

1. definir una respuesta binaria y separar entrenamiento/prueba;
2. ajustar `glm(..., family = binomial)`;
3. interpretar signo, significancia y odds ratio;
4. convertir el logit en probabilidades;
5. comparar con el modelo nulo mediante deviance;
6. transformar probabilidades en clases mediante un umbral;
7. evaluar matriz de confusión, exactitud, sensibilidad y especificidad;
8. revisar independencia, multicolinealidad cuando corresponda, linealidad con el logit y tamaño de muestra.

La diferencia central respecto a una regresión lineal es que aquí **no se predice directamente un valor continuo**. Primero se estima una probabilidad entre 0 y 1 y después, si se desea clasificar, se aplica un umbral para convertir esa probabilidad en una categoría.
