---
title: "Práctica resuelta Act 1.7 - Componentes principales"
author: "Rey Iván De La Fuente Chávez"
output: html_document
---

# Objetivo

Esta práctica está **completamente resuelta y explicada**. La idea es usarla como ejemplo de estudio para repetir el procedimiento después con otros datos.

Todo el código necesario aparece también en `Formulario_examen/FormularioMultivariado.Rmd`.

Se trabajará con cuatro indicadores de 10 países ficticios. Las variables tienen escalas muy distintas para que sea clara la diferencia entre hacer ACP con **covarianzas** y con **correlaciones**.

```{r datos}
datos <- data.frame(
  Pais = paste0("P", 1:10),
  Ingreso = c(1200, 1600, 2000, 2300, 2700, 3100, 3500, 3900, 4300, 4700),
  Educacion = c(5.0, 6.5, 5.8, 7.0, 7.5, 8.4, 8.0, 9.5, 9.0, 10.0),
  Mortalidad = c(46, 41, 38, 35, 30, 27, 25, 19, 17, 13),
  Bosque = c(65, 30, 55, 25, 60, 35, 50, 40, 45, 42)
)

X <- as.matrix(datos[, c("Ingreso", "Educacion", "Mortalidad", "Bosque")])
X
```

`Ingreso` está en miles, mientras que las otras variables toman valores mucho menores. Por ello esperamos que el ACP con covarianzas quede fuertemente influenciado por la escala de `Ingreso`.

# Problema 1 - ACP con matriz de covarianzas

## a) Matriz de covarianzas

La matriz de covarianzas conserva las unidades originales.

```{r}
S <- cov(X)
round(S, 3)
```

La varianza de `Ingreso` es muchísimo mayor que la de las demás variables. Esto ya sugiere que esta variable puede dominar el ACP si usamos `S`.

## b) Valores propios y vectores propios

Los valores propios indican cuánta varianza explica cada componente. Los vectores propios contienen los coeficientes con los que se construyen las componentes.

```{r}
eig_S <- eigen(S)
lambda_S <- eig_S$values
V_S <- eig_S$vectors

rownames(V_S) <- colnames(X)

lambda_S
round(V_S[,1:2], 4)
```

## c) Varianza explicada

La proporción explicada por cada componente es:

$$Prop_j=\frac{\lambda_j}{\sum_k \lambda_k}$$

```{r}
prop_S <- lambda_S / sum(lambda_S)
acum_S <- cumsum(prop_S)

tabla_S <- data.frame(
  CP = paste0("CP", 1:length(lambda_S)),
  Eigenvalue = round(lambda_S, 3),
  Varianza = round(100*prop_S, 4),
  Acumulada = round(100*acum_S, 4)
)

tabla_S
```

**Interpretación:** CP1 explica aproximadamente **99.99%** de la varianza cuando usamos covarianzas. Esto no significa necesariamente que exista una sola dimensión importante; ocurre principalmente porque `Ingreso` tiene una escala muchísimo mayor que las demás variables.

Por eso, para estos datos no conviene basar la interpretación principal en la matriz de covarianzas.

# Problema 2 - ACP con matriz de correlaciones

La matriz de correlaciones equivale a trabajar con las variables estandarizadas, por lo que todas tienen una escala comparable.

## a) Matriz de correlaciones

```{r}
R <- cor(X)
round(R, 3)
```

Ahora todas las variables tienen varianza 1 en la escala estandarizada, por lo que ninguna domina solamente por sus unidades.

## b) Valores propios, vectores propios y varianza explicada

```{r}
eig_R <- eigen(R)
lambda_R <- eig_R$values
V_R <- eig_R$vectors

rownames(V_R) <- colnames(X)

prop_R <- lambda_R / sum(lambda_R)
acum_R <- cumsum(prop_R)

tabla_R <- data.frame(
  CP = paste0("CP", 1:length(lambda_R)),
  Eigenvalue = round(lambda_R, 4),
  Varianza = round(100*prop_R, 2),
  Acumulada = round(100*acum_R, 2)
)

tabla_R
eig_R$values
round(V_R[,1:2], 4)
```

**Interpretación:** con correlaciones, CP1 explica aproximadamente **75.88%** y CP2 **23.43%**. Juntas explican aproximadamente **99.31%** de la variabilidad estandarizada.

Esta distribución es mucho más razonable que el 99.99% obtenido con covarianzas, porque ahora las escalas originales ya no dominan el resultado.

# Problema 3 - ¿Qué variables definen CP1 y CP2?

Para identificar las variables más influyentes se comparan los coeficientes de los eigenvectores en **valor absoluto**.

```{r}
sort(abs(V_R[,1]), decreasing = TRUE)
sort(abs(V_R[,2]), decreasing = TRUE)
```

**Interpretación de CP1:** `Educacion`, `Mortalidad` e `Ingreso` tienen los coeficientes de mayor magnitud. Además, `Ingreso` y `Educacion` aparecen en una dirección y `Mortalidad` en la contraria. Por tanto, CP1 puede interpretarse como una dimensión general relacionada con **desarrollo**: mayores ingresos y educación se asocian con menor mortalidad.

**Interpretación de CP2:** `Bosque` tiene, por mucho, el coeficiente de mayor magnitud. Por ello CP2 representa principalmente diferencias relacionadas con esta variable.

El signo completo de un eigenvector puede aparecer invertido en R. Eso no cambia la componente ni su interpretación; lo importante son las magnitudes relativas y qué variables aparecen en direcciones iguales u opuestas.

# Problema 4 - Scores de las observaciones

Los *scores* indican dónde queda cada país en el nuevo sistema de componentes principales.

Como usamos la matriz de correlaciones, primero estandarizamos los datos.

```{r}
X_est <- scale(X)
scores_R <- X_est %*% V_R

rownames(scores_R) <- datos$Pais
head(round(scores_R[,1:2], 3)) # Solo muestra los primeros 2 PCA
```

Graficamos las dos primeras componentes:

```{r}
plot(scores_R[,1], scores_R[,2],
     xlab = paste0("CP1 (", round(prop_R[1]*100, 2), "%)"),
     ylab = paste0("CP2 (", round(prop_R[2]*100, 2), "%)"),
     main = "Scores del ACP con correlaciones",
     pch = 19)

abline(h = 0, v = 0, lty = 2)
```

**Interpretación:** observaciones cercanas en el gráfico tienen perfiles parecidos considerando simultáneamente las cuatro variables. Observaciones muy separadas representan países con perfiles diferentes.

El eje horizontal resume principalmente la combinación `Ingreso` + `Educacion` frente a `Mortalidad`, mientras que el eje vertical está fuertemente asociado con `Bosque`.

# Problema 5 - Resolver el ACP directamente con `princomp()`

El mismo análisis puede hacerse de manera directa con `princomp()`.

Como las variables tienen escalas diferentes usamos `cor = TRUE`.

```{r}
cp <- princomp(X, cor = TRUE, scores = TRUE)

summary(cp)
round(cp$loadings[,1:2], 3)
head(round(cp$scores[,1:2], 3))
```

**Cómo leer la salida:**

- `summary(cp)` muestra la desviación estándar y la proporción de varianza explicada por las componentes.
- `cp$loadings` contiene los pesos de las variables en cada componente.
- `cp$scores` contiene la posición de cada observación.

Los signos de las cargas pueden aparecer al revés respecto al cálculo manual con `eigen()`. Eso es normal y no cambia el ACP.

# Problema 6 - Gráficos con `FactoMineR` y `factoextra`

Primero construimos el ACP. `scale.unit = TRUE` indica que se estandarizan las variables, por lo que corresponde al análisis con correlaciones.

```{r}
pca <- FactoMineR::PCA(
  X,
  scale.unit = TRUE,
  ncp = ncol(X),
  graph = FALSE
)
```

## a) Scree plot

```{r}
factoextra::fviz_screeplot(
  pca,
  addlabels = TRUE,
  title = "Varianza explicada"
)
```

El scree plot permite ver visualmente qué porcentaje explica cada componente. En este caso las dos primeras concentran casi toda la variabilidad.

## b) Individuos

```{r}
factoextra::fviz_pca_ind(
  pca,
  geom.ind = "point",
  title = "Países en el plano CP1-CP2"
)
```

Cada punto es una observación. Puntos cercanos representan perfiles similares.

## c) Variables

```{r}
factoextra::fviz_pca_var(
  pca,
  repel = TRUE,
  title = "Variables del ACP"
)
```

Flechas con direcciones parecidas indican asociación positiva. Flechas opuestas indican asociación negativa.

## d) Biplot

```{r}
factoextra::fviz_pca_biplot(
  pca,
  geom.ind = "point",
  label = "var",
  repel = TRUE,
  title = "Biplot del ACP"
)
```

El biplot combina observaciones y variables. Una observación situada en la dirección de una flecha tiende a presentar valores altos en esa variable.

# Conclusión final

Para estos datos, el ACP con **matriz de correlaciones** es más apropiado porque las variables tienen escalas muy diferentes. El ACP con covarianzas concentra casi toda la varianza en CP1 por el tamaño numérico de `Ingreso`, mientras que el análisis estandarizado distribuye la información de forma más interpretable.

Con correlaciones, las dos primeras componentes explican aproximadamente **99.31%** de la variabilidad. CP1 resume principalmente la relación entre ingreso, educación y mortalidad; CP2 está dominada por la proporción de bosque.

Por tanto, las cuatro variables originales pueden representarse razonablemente mediante **dos componentes principales** para este ejemplo.
