---
title: "Práctica Act 1.6 - Combinaciones lineales y validación"
author: "Rey Iván De La Fuente Chávez"
output: html_document
---

# Instrucciones

Resuelve esta práctica usando principalmente `Formulario_examen/FormularioMultivariado.Rmd` como apoyo.

- No consultes la Actividad 1.6 original mientras la resuelves.
- Escribe el código necesario debajo de cada inciso.
- Interpreta brevemente cuando se solicite.
- Cuando termines, haz Knit a HTML y sube el `.Rmd` y el `.html` al repositorio.

**Valor total: 100 puntos.**

# Problema 1 - Covarianza muestral con matrices (20 puntos)

Considera la matriz de datos

$$X=\begin{pmatrix}
1 & 3 & 7\\
2 & 1 & 4\\
4 & 2 & 8\\
5 & 4 & 13\\
7 & 0 & 7
\end{pmatrix}.$$

Cada fila es una observación y cada columna una variable.

## a) Crear `X` y obtener el vector de medias (5 puntos)

```{r}
# Escribe tu código aquí
X <- matrix(c(1, 3, 7,
              2, 1, 4,
              4, 2, 8,
              5, 4, 13,
              7, 0, 7),
            nrow = 5, byrow = TRUE)
```

## b) Calcular la matriz de covarianzas muestral con `cov()` (5 puntos)

```{r}
# Escribe tu código aquí
cov(X)
```

## c) Centrar los datos y comprobar manualmente que

$$S=\frac{1}{n-1}X_c^TX_c$$

(10 puntos)

```{r}
# Escribe tu código aquí
medias <- colMeans(X)
Xc <- sweep(X, 2, medias, "-")
n <- nrow(X)
S <- t(Xc) %*% Xc / (n - 1)
S
```

# Problema 2 - Combinaciones lineales (25 puntos)

Define

$$b=(1,1,1)^T$$

y

$$c=(2,-1,1)^T.$$

## a) Calcular las combinaciones `bX` y `cX` para cada observación (5 puntos)

```{r}
# Escribe tu código aquí
b <- t(matrix(c(1, 1, 1),
            nrow = 1, byrow = TRUE))

c <- t(matrix(c(2, -1, 1),
              nrow = 1, byrow = TRUE))

bX <- X %*% b
cX <- X %*% c
```

## b) Calcular las medias de ambas combinaciones mediante las fórmulas matriciales (5 puntos)

Usa:

$$E(b^TX)=b^T\bar X$$

$$E(c^TX)=c^T\bar X$$

```{r}
# Escribe tu código aquí
t(b) %*% medias 
t(c) %*% medias 
```

## c) Calcular

$$Var(b^TX),\qquad Var(c^TX),\qquad Cov(b^TX,c^TX)$$

mediante fórmulas matriciales (10 puntos)

```{r}
# Escribe tu código aquí
t(b) %*% S %*% b 
t(c) %*% S %*% c 
t(b) %*% S %*% c 
```

## d) Interpretar la covarianza entre ambas combinaciones (5 puntos)

Escribe tu respuesta aquí: la covarianza es de 27 lo que indica que las variables estan correlacionadas y no son independientes

# Problema 3 - Determinante, valores propios y dependencia lineal (20 puntos)

Usa la matriz de covarianzas `S` del Problema 1.

## a) Calcular el determinante de `S` y la varianza generalizada (5 puntos)

```{r}
# Escribe tu código aquí
det(S)
```

## b) Obtener valores y vectores propios de `S` (5 puntos)

```{r}
# Escribe tu código aquí
eigen_S <- eigen(S)
eigen_S$values
eigen_S$vectors
prod(eigen_S$values)
```

## c) Revisar si existe un valor propio cercano a cero e interpretar qué significa (4 puntos)

Escribe tu respuesta aquí: El tercer valor propio esta muy cercano a 0, lo que indica que la varianza es aproximadamente 0 en esa dirección por lo que es una fuerte señal de que aunque los datos estan en R\^3 realemente se podrían representar en R\^2

## d) Verificar en los datos la relación lineal

$$X_3-X_1-2X_2=0$$

para todas las observaciones (3 puntos)

```{r}
# Escribe tu código aquí
0.4082483*X[,1] + 0.8164966*X[,2] + -0.4082483*X[,3]
```

## e) Comprobar que el producto de los valores propios coincide aproximadamente con `det(S)` (3 puntos)

```{r}
# Escribe tu código aquí
1.308008e+01 * 5.819917e+00 * 1.421085e-14
det(S)

```

# Problema 4 - Prueba de Henze-Zirkler (15 puntos)

Usa los siguientes datos:

```{r datos_hz, echo=TRUE}
M <- data.frame(
  X1 = c(8.7, 9.1, 9.4, 9.7, 9.9, 10.0, 10.2, 10.4, 10.6, 10.9, 11.1, 11.4),
  X2 = c(11.2, 10.1, 10.8, 9.6, 10.4, 9.8, 10.7, 9.4, 10.5, 10.0, 11.0, 9.9)
)

M
```

## a) Aplicar la prueba de Henze-Zirkler con `MVN::mvn()` (7 puntos)

```{r}
# Escribe tu código aquí
resultado_hz <- MVN::mvn(data = M, mvn_test = "hz")
resultado_hz
```

## b) Con $\alpha=0.05$, interpretar la prueba (5 puntos)

Indica claramente:

- $H_0$ Los datos siguen una distribución normal multivariada
- $H_1$ Los datos no siguen una distribución normal multivariada
- decisión usando el p-value La distribución es normal multivariada
- conclusión Todo es normal multivariado y univariado

Escribe tu respuesta aquí:

## c) Generar, si está disponible, una visualización asociada al resultado (3 puntos)

```{r}
# Escribe tu código aquí
plot(resultado_hz, type = "persp")
```

# Problema 5 - Mahalanobis y contorno de probabilidad (20 puntos)

Se tienen datos de edad de automóviles y precio de venta en miles de dólares:

```{r datos_autos, echo=TRUE}
edad <- c(1, 2, 3, 4, 5, 6, 7, 8, 10, 12)
precio <- c(24.0, 22.5, 21.0, 19.0, 17.8, 15.5, 13.5, 12.2, 8.5, 6.0)

Autos <- cbind(edad, precio)
Autos
```

## a) Crear un diagrama de dispersión y calcular la covarianza entre las dos variables (4 puntos)

```{r}
# Escribe tu código aquí
plot(edad, precio,
     main = "Título",
     xlab = "Variable X",
     ylab = "Variable Y",
     pch = 19)

cov(edad, precio)

```

Interpreta el signo de la covarianza: Estan correlacionadas negativamente

## b) Calcular las distancias de Mahalanobis al cuadrado (5 puntos)

```{r}
# Escribe tu código aquí
d2 <- mahalanobis(Autos, colMeans(Autos), cov(Autos))
d2
```

## c) Determinar qué observaciones se encuentran dentro del contorno de probabilidad del 50% (5 puntos)

Usa:

$$d_i^2\leq\chi^2_{2,0.50}$$

Calcula también la proporción de observaciones dentro.

```{r}
# Escribe tu código aquí
limite <- qchisq(0.5, df = ncol(Autos))
dentro <- d2 <= limite
sum(dentro)
mean(dentro)
```

## d) Construir el diagrama Chi-cuadrado de las distancias de Mahalanobis (4 puntos)

```{r}
# Escribe tu código aquí
n <- nrow(Autos)
p <- ncol(Autos)

d2_ordenadas <- sort(d2)
probabilidades <- ((1:n) - 0.5) / n
chi2 <- qchisq(probabilidades, df = p)

plot(chi2, d2_ordenadas,
     main = "Diagrama Chi-cuadrado",
     xlab = "Cuantiles teóricos Chi-cuadrado",
     ylab = "Distancias de Mahalanobis ordenadas",
     pch = 19)

abline(0, 1)
```

## e) Interpretar si los datos parecen aproximadamente compatibles con normalidad bivariada (2 puntos)

Escribe tu respuesta aquí: Los puntos se desvian un poco cuando los cuantiles son más elevados, sin embargo parece que si hay una normalidad bivariada

# Entrega

1.  Haz Knit a HTML.
2.  Guarda el `.Rmd` y el `.html`.
3.  Súbelos al repositorio.
4.  Avísame para revisar código, resultados e interpretación sobre 100 puntos.
