---
title: "Práctica - Regresión lineal múltiple"
author: "Rey Iván De La Fuente Chávez"
output: html_document
---

# Objetivo

Practicar el flujo completo de regresión lineal múltiple: exploración, ajuste, interpretación, selección de variables, intervalos, validación de supuestos y detección de observaciones influyentes.

Se utilizará la base `mtcars`, incluida en R. La variable respuesta será `mpg` (rendimiento de combustible) y se considerarán como predictores iniciales:

- `wt`: peso del automóvil.
- `hp`: potencia.
- `disp`: desplazamiento del motor.

> Intenta resolver cada inciso usando primero tu formulario. No avances a conclusiones sin interpretar las salidas de R.

# 0. Preparación

```{r}
rm(list = ls())

data(mtcars)

datos <- mtcars[, c("mpg", "wt", "hp", "disp")]

head(datos)
str(datos)
summary(datos)
```

# 1. Exploración de los datos

## 1.1 Diagramas de dispersión

Construye una matriz de diagramas de dispersión entre las cuatro variables.

```{r}
# Tu código
vars <- c("mpg","wt","hp","disp")          # sustituir nombres
pairs(datos[,vars],pch=19)  
```

**Pregunta:** ¿Qué predictor parece tener la relación lineal más fuerte con `mpg`? Indica también el signo de la relación.

## 1.2 Matriz de correlaciones

Calcula la matriz de correlaciones.

```{r}
# Tu código
R <- cor(datos) 
R
```

**Preguntas:**

1.  ¿Cuál predictor tiene la mayor correlación en valor absoluto con `mpg`? wt con 0.86
2.  ¿Existe correlación fuerte entre algunos predictores? ¿Por qué podría ser importante para la regresión? Todos los predictores estan bastante correlacionados. Inclusive el menos correlacionado que sería hp con wt tiene 0.65 lo que sigue siendo una correlación media alta

# 2. Modelo de regresión múltiple

Ajusta el modelo:

$$mpg=\beta_0+\beta_1 wt+\beta_2 hp+\beta_3 disp+\varepsilon$$

```{r}
# Tu código
modelo <- lm(mpg ~ wt + hp + disp,data=datos)  # sustituir respuesta/predictores
summary(modelo); coef(modelo)
```

## 2.1 Interpretación general

A partir de `summary()` responde:

1.  ¿Cuál es el valor de $R^2$? 0.8268
2.  ¿Cuál es el $R^2$ ajustado? 0.8083
3.  ¿El modelo es globalmente significativo? Justifica con la prueba F. El modelo es significativo ya que el p value es diminuto por lo cual al menos un coeficiente de alguna variable es diferente de 0
4.  ¿Qué predictores son individualmente significativos con $\alpha=0.05$? wt y hp, disp no es significativo ya que tiene un p value bastante alto

## 2.2 Interpretación de coeficientes

Escribe la ecuación estimada del modelo e interpreta los coeficientes de `wt` y `hp` manteniendo constantes las demás variables. cuando wt aumenta en una unidad y todas las variables estan constantes la predicción final baja 3.800891. Cuando hp aumenta en una unidad y todas las demas variables estan constantes la predicción baja -0.031157.

# 3. Mínimos cuadrados con matrices

Construye manualmente la matriz de diseño $X$ y el vector $Y$. Calcula:

$$\hat\beta=(X^TX)^{-1}X^TY$$

```{r}
# Tu código
Y <- as.matrix(datos$mpg); X <- cbind(1,datos$wt,datos$hp,datos$disp)
beta_hat <- solve(t(X)%*%X)%*%t(X)%*%Y
beta_hat


```

Compara los coeficientes obtenidos con `coef(modelo)`.

**Pregunta:** ¿deben ser iguales? Explica brevemente por qué.

# 4. Selección de variables

Obtén un modelo mediante AIC y otro mediante BIC usando selección por pasos en ambas direcciones.

```{r}
# Tu código
modelo_AIC <- step(modelo,direction="both",trace=0)
modelo_BIC <- step(modelo,direction="both",trace=0,k=log(nrow(datos)))
formula(modelo_AIC); formula(modelo_BIC)
AIC(modelo); BIC(modelo)
```

**Preguntas:**

1.  ¿AIC y BIC seleccionan el mismo modelo? SI
2.  ¿Qué variable o variables se eliminan? eliminan el disp ambos
3.  Compara $R^2$ ajustado, AIC y BIC del modelo completo y del modelo seleccionado. El $R^2$ ajustado del modelo completo era 0.8083, y del seleccionado es 0.8148 por lo que se gana un poco de explicación de variabilidad

Define como `modelo_final` el modelo que consideres más adecuado y justifica brevemente tu elección.

```{r}
# Tu código
modelo <- lm(mpg ~ wt + hp,data=datos)  # sustituir respuesta/predictores
summary(modelo); coef(modelo)
```

# 5. Intervalos de confianza y predicción

Considera un automóvil con:

- `wt = 3.0`
- `hp = 150`
- `disp = 200`

Adapta `newdata` a las variables que permanezcan en tu `modelo_final`.

```{r}
nuevo <- data.frame(wt=3,hp=150)   # 1 fila, 2 predictores
predict(modelo,nuevo,interval="confidence",level=0.95)
predict(modelo,nuevo,interval="prediction",level=0.95)
```

Calcula:

1.  Predicción puntual de `mpg`.
2.  Intervalo de confianza del 95% para la media esperada.
3.  Intervalo de predicción del 95% para un automóvil individual.

**Pregunta:** ¿cuál intervalo es más ancho y por qué? El intervalo más ancho es el de la predicción individual ya que tener 95% de confianza de que una observación tendra ciertas características es más complicado que la media, por esos sus bandas son más grandes

# 6. Multicolinealidad

Calcula el VIF de los predictores del `modelo_final`. Puedes usar `car::vif()` o calcularlo manualmente con regresiones auxiliares.

```{r}
# Tu código
aux_wt <- lm(wt ~ hp,data=datos)          # repetir cambiando predictor respuesta
VIF_wt <- 1/(1-summary(aux_wt)$r.squared)
VIF_wt

aux_hp <- lm(hp ~ wt,data=datos)          # repetir cambiando predictor respuesta
VIF_hp <- 1/(1-summary(aux_hp)$r.squared)
VIF_hp
```

**Pregunta:** ¿hay evidencia de multicolinealidad importante usando como referencia VIF \> 5? No hay evidencia de multicolinealidad importante en el modelo final, ya que los VIF de wt y hp son aproximadamente 1.77, ambos menores que 5.

# 7. Validación de supuestos

Obtén residuos y valores ajustados.

```{r}
# Tu código
res <- residuals(modelo); fit <- fitted(modelo)
res

```

## 7.1 Normalidad de residuos

Realiza un histograma, un gráfico Q-Q y la prueba de Shapiro-Wilk.

```{r}
# Tu código
shapiro.test(res)                           # H0: normalidad
plot(fit,res); abline(h=0)                  # homocedasticidad: sin patrón/abanico
par(mfrow=c(2,2)); plot(modelo); par(mfrow=c(1,1))
```

**Pregunta:** con $\alpha=0.05$, ¿los residuos son compatibles con normalidad?

## 7.2 Homocedasticidad

Grafica residuos contra valores ajustados y realiza una prueba de Breusch-Pagan.

```{r}
# Tu código
e2 <- res^2; bp <- lm(e2 ~ wt + hp,data=datos)
LM <- nrow(datos)*summary(bp)$r.squared
p_BP <- pchisq(LM,df=3,lower.tail=FALSE)    # p<0.05 indica heterocedasticidad
p_BP
```

**Pregunta:** ¿hay evidencia de heterocedasticidad? no hay evidencia de heterocedastividad ya que el pvalue es alto

## 7.3 Independencia

Grafica los residuos según el orden de observación y calcula el estadístico de Durbin-Watson.

```{r}
# Tu código
plot(res,type="b"); abline(h=0)            # independencia visual
DW <- sum(diff(res)^2)/sum(res^2) 
DW
```

**Pregunta:** ¿existe una señal fuerte de autocorrelación?

# 8. Datos atípicos e influyentes

## 8.1 Residuos estandarizados y studentizados

Identifica observaciones con:

- $|rstandard|>2$
- $|rstudent|>3$

```{r}
# Tu código
rs <- rstandard(modelo); rt <- rstudent(modelo)
which(abs(rs)>2); which(abs(rt)>3)
```

## 8.2 Leverage

Usa como referencia:

$$h_i>\frac{2p}{n}$$

donde $p$ es el número de parámetros del modelo, incluyendo el intercepto.

```{r}
# Tu código
hat <- hatvalues(modelo); lim_hat <- 2*length(coef(modelo))/nrow(datos)
which(hat>lim_hat)
```

## 8.3 Distancia de Cook

Usa como referencia:

$$D_i>\frac{4}{n}$$

```{r}
# Tu código
cook <- cooks.distance(modelo); lim_cook <- 4/nrow(datos)
which(cook>lim_cook)
car::influencePlot(modelo,id=TRUE)
```

**Preguntas:**

1.  ¿Qué observaciones requieren mayor atención?
2.  ¿Una observación con leverage alto necesariamente es atípica en la respuesta?
3.  ¿Una observación con distancia de Cook alta debería eliminarse automáticamente? Explica.

# 9. Comparación final

Si identificaste observaciones influyentes, crea una copia de los datos sin ellas y vuelve a ajustar el mismo modelo únicamente para estudiar cuánto cambian los resultados. No concluyas que deben eliminarse definitivamente solo porque mejoró el ajuste.

```{r}
# Tu código
```

Compara:

- Coeficientes.
- $R^2$ ajustado.
- Significancia de los predictores.
- Comportamiento de los residuos.

# 10. Conclusión

Redacta una conclusión breve respondiendo:

1.  ¿Qué variables explican mejor `mpg`?
2.  ¿Qué tan bueno es el ajuste del modelo final?
3.  ¿Se cumplen razonablemente los supuestos?
4.  ¿Existen observaciones que deban revisarse por influencia?
5.  ¿Usarías el modelo para predicción? Justifica.
