---
title: "Práctica resuelta - Clustering jerárquico y no jerárquico"
author: "Rey Iván De La Fuente Chávez"
output: html_document
---

```{r setup, include=FALSE}
knitr::opts_chunk$set(echo = TRUE, warning = FALSE, message = FALSE)
```

# Objetivo

En esta práctica se trabajan los dos tipos de clustering vistos en las actividades del curso:

1.  **Clustering jerárquico:** construir conglomerados a partir de una matriz de distancias y comparar los métodos de promedio (`average`) y vecino más cercano (`single`).
2.  **Clustering no jerárquico:** aplicar K-means, seleccionar el número de conglomerados mediante codo y silueta, y después interpretar los grupos en la escala original.

En ambos casos el objetivo es **agrupar observaciones parecidas**, no predecir una variable respuesta.

# PARTE I. Clustering jerárquico

## 1. Matriz de distancias

Supongamos que tenemos seis objetos: A, B, C, D, E y F. Ya se conocen las distancias entre cada par.

```{r}
M <- matrix(c(
  0.0, 1.0, 5.0, 5.5, 8.0, 8.4,
  1.0, 0.0, 4.6, 5.1, 7.5, 7.9,
  5.0, 4.6, 0.0, 1.4, 3.8, 4.2,
  5.5, 5.1, 1.4, 0.0, 3.2, 3.6,
  8.0, 7.5, 3.8, 3.2, 0.0, 1.2,
  8.4, 7.9, 4.2, 3.6, 1.2, 0.0
), nrow = 6, byrow = TRUE)

rownames(M) <- colnames(M) <- c("A", "B", "C", "D", "E", "F")
M
```

**Interpretación.** La diagonal es cero porque la distancia de un objeto consigo mismo es cero. La matriz es simétrica: la distancia de A a B es la misma que de B a A.

Las distancias más pequeñas son:

- A-B = 1.0
- E-F = 1.2
- C-D = 1.4

Por lo tanto, esperamos que esos pares se formen primero.

## 2. Convertir a objeto de distancias

`hclust()` no recibe directamente una matriz cuadrada; se convierte con `as.dist()`.

```{r}
d <- as.dist(M)
d
```

# 3. Método del vecino más cercano: single linkage

En `single`, la distancia entre dos conglomerados se define como la **menor distancia** entre cualquier par de objetos, uno de cada grupo.

$$D_{single}(A,B)=\min d(i,j)$$

```{r}
J_single <- hclust(d, method = "single")

plot(
  J_single,
  hang = -1,
  main = "Dendrograma - Vecino más cercano",
  xlab = "Objetos",
  ylab = "Distancia"
)
```

**Interpretación.** Primero se forman los pares A-B, E-F y C-D. Después los grupos {C,D} y {E,F} se unen a una distancia de 3.2, porque la menor distancia entre ambos grupos es:

$$\min(3.8,4.2,3.2,3.6)=3.2$$

Finalmente {A,B} se une con {C,D,E,F}. Con vecino más cercano basta con que exista un par relativamente próximo para conectar dos conglomerados.

## 4. Verificación manual de una distancia single

Después de formar los grupos {C,D} y {E,F}, las distancias cruzadas son:

- C-E = 3.8
- C-F = 4.2
- D-E = 3.2
- D-F = 3.6

```{r}
distancias_cruzadas <- c(3.8, 4.2, 3.2, 3.6)
min(distancias_cruzadas)
```

El resultado es 3.2, que coincide con la altura a la que se unen esos conglomerados en el dendrograma de `single`.

# 5. Método del promedio: average linkage

En `average`, la distancia entre dos conglomerados es el **promedio de todas las distancias** entre los objetos de un grupo y los objetos del otro.

$$D_{average}(A,B)=\frac{1}{n_A n_B}\sum_{i\in A}\sum_{j\in B}d(i,j)$$

```{r}
J_average <- hclust(d, method = "average")

plot(
  J_average,
  hang = -1,
  main = "Dendrograma - Método del promedio",
  xlab = "Objetos",
  ylab = "Distancia"
)
```

**Interpretación.** Los primeros pares vuelven a ser A-B, E-F y C-D. Sin embargo, la distancia de unión entre {C,D} y {E,F} cambia porque ahora se utilizan las cuatro distancias entre ambos grupos.

## 6. Verificación manual de average linkage

```{r}
mean(c(3.8, 4.2, 3.2, 3.6))
```

$$D_{average}(\{C,D\},\{E,F\})=3.7$$

Por eso esos dos grupos se unen aproximadamente a una altura de 3.7 en el dendrograma de promedio, en lugar de 3.2 como en `single`.

# 7. Comparación de las últimas uniones

La diferencia entre los métodos se vuelve todavía más visible en la última unión.

Para `single`, la distancia entre {A,B} y {C,D,E,F} es la menor de todas las distancias cruzadas:

```{r}
cruzadas_final <- c(
  5.0, 5.5, 8.0, 8.4,
  4.6, 5.1, 7.5, 7.9
)

min(cruzadas_final)
mean(cruzadas_final)
```

- `single` une los dos grandes grupos a **4.6**.
- `average` los une a **6.5**.

**Interpretación.** La estructura de agrupación es parecida, pero las alturas cambian porque cada método define de manera distinta la distancia entre conglomerados.

# 8. Cortar el dendrograma

El dendrograma presenta un salto grande antes de la última unión, por lo que una solución razonable es trabajar con **2 conglomerados**.

```{r}
grupo_single <- cutree(J_single, k = 2)
grupo_average <- cutree(J_average, k = 2)

grupo_single
grupo_average
```

En ambos métodos se obtiene esencialmente:

- Conglomerado 1: A, B
- Conglomerado 2: C, D, E, F

Si se cortara en 3 grupos, aparecerían aproximadamente los tres pares originales.

```{r}
cutree(J_average, k = 3)
```

# 9. Conclusión del clustering jerárquico

El análisis jerárquico comienza con cada objeto como un conglomerado individual y va fusionando grupos progresivamente. En este ejemplo, `single` y `average` encuentran una estructura semejante, pero las distancias de unión son distintas:

- **Single:** utiliza solamente la distancia mínima entre dos grupos.
- **Average:** utiliza el promedio de todas las distancias entre ambos grupos.

El dendrograma permite observar tanto **qué objetos se unen** como **a qué distancia ocurre cada unión**.

# PARTE II. Clustering no jerárquico con K-means

Ahora utilizaremos la base `iris`, disponible directamente en R. Para el clustering solo se emplearán sus cuatro variables numéricas; `Species` no entra al algoritmo porque es categórica.

# 10. Preparación de los datos

```{r}
data(iris)

M1 <- iris[, 1:4]

head(M1)
summary(M1)
```

Las variables están medidas en centímetros, pero tienen dispersiones diferentes. Como K-means utiliza distancias, estandarizamos para que ninguna variable domine únicamente por su escala.

```{r}
Mstand <- scale(M1)
M1f <- data.frame(Mstand)

head(M1f)
```

**Interpretación.** Después de `scale()`, cada variable queda aproximadamente con media 0 y desviación estándar 1. El clustering se realiza con los datos estandarizados, pero posteriormente interpretaremos los grupos usando los valores originales.

# 11. Número de conglomerados: método del codo

El método del codo analiza la variación dentro de los conglomerados (WSS). Al aumentar $k$, la WSS siempre disminuye; buscamos el punto donde agregar más grupos deja de producir una mejora grande.

```{r}
library(factoextra)
library(cluster)

set.seed(123)

fviz_nbclust(
  M1f,
  FUNcluster = kmeans,
  method = "wss",
  k.max = 8
) +
  labs(title = "Método del codo")
```

**Interpretación.** La gráfica presenta una reducción fuerte en los primeros valores de $k$ y después la mejora se vuelve más gradual. Como el codo puede ser subjetivo, lo complementamos con la silueta.

# 12. Método de la silueta

La silueta toma valores aproximadamente entre -1 y 1:

- cerca de 1: observación bien asignada a su conglomerado;
- cerca de 0: observación cerca de la frontera entre grupos;
- negativa: podría estar mejor ubicada en otro grupo.

Para elegir $k$, buscamos la **mayor silueta promedio**.

```{r}
fviz_nbclust(
  M1f,
  FUNcluster = kmeans,
  method = "silhouette",
  k.max = 8
) +
  labs(title = "Método de la silueta")
```

Para verlo numéricamente:

```{r}
ks <- 2:8

silueta <- sapply(ks, function(k) {
  modelo <- kmeans(M1f, centers = k, nstart = 25)
  mean(cluster::silhouette(modelo$cluster, dist(M1f))[, 3])
})

tabla_silueta <- data.frame(
  k = ks,
  Silueta_promedio = round(silueta, 3)
)

tabla_silueta

k_opt <- ks[which.max(silueta)]
k_opt
```

**Interpretación.** Para estos datos estandarizados, la silueta promedio más alta se obtiene con **k = 2**. Por lo tanto, utilizaremos dos conglomerados, igual que en la actividad de K-means del curso se seleccionó el valor de $k$ combinando codo y silueta.

# 13. Modelo final de K-means

K-means necesita que indiquemos previamente el número de conglomerados. El algoritmo busca centros y asigna cada observación al centro más cercano, tratando de minimizar la variación dentro de los grupos.

`nstart = 25` hace que R pruebe diferentes centros iniciales y conserve la mejor solución encontrada.

```{r}
set.seed(123)

km <- kmeans(
  M1f,
  centers = k_opt,
  nstart = 25
)

km
```

Elementos útiles:

```{r}
km$centers          # centros en escala estandarizada
table(km$cluster)   # tamaño de cada conglomerado
km$tot.withinss     # variación total dentro de los grupos
```

# 14. Visualización de los conglomerados

Como existen cuatro variables, `fviz_cluster()` proyecta la información a un plano para visualizar los grupos.

```{r}
fviz_cluster(
  km,
  data = M1f,
  show.clust.cent = TRUE,
  ellipse.type = "convex",
  star.plot = FALSE,
  repel = TRUE,
  geom = "point"
) +
  labs(title = paste("K-means con", k_opt, "conglomerados"))
```

**Interpretación.** El gráfico permite observar la separación general entre los dos conglomerados. La representación es una proyección visual; el modelo realmente utilizó simultáneamente las cuatro variables estandarizadas.

# 15. Interpretación en la escala original

Los centros estandarizados sirven para el algoritmo, pero para describir los conglomerados es más claro calcular las medias de las variables originales.

```{r}
resumen_clusters <- aggregate(
  M1,
  by = list(Cluster = km$cluster),
  FUN = mean
)

round(resumen_clusters, 2)
```

```{r}
table(km$cluster)
```

**Interpretación.** Uno de los conglomerados presenta, en promedio, pétalos y sépalos de menor tamaño; el otro reúne observaciones con medidas mayores, especialmente en longitud y ancho de pétalo.

El número asignado a cada cluster (`1` o `2`) puede intercambiarse entre ejecuciones o configuraciones sin cambiar la estructura del resultado. Lo importante es el perfil de cada conglomerado, no su etiqueta numérica.

# 16. ¿Qué está optimizando K-means?

Para cada observación, K-means calcula su distancia al centro de cada conglomerado y la asigna al centro más cercano. Después recalcula los centros y repite el proceso hasta estabilizarse.

El objetivo es minimizar la suma de cuadrados dentro de los conglomerados:

$$WSS=\sum_{k=1}^{K}\sum_{i\in C_k}\|x_i-\mu_k\|^2$$

Por eso:

- observaciones del mismo cluster deben quedar relativamente cerca;
- los centros representan el perfil promedio de cada grupo en el espacio estandarizado;
- la WSS disminuye al aumentar $k$, por lo que no basta con escoger el valor más pequeño de WSS.

# 17. Diferencia entre jerárquico y K-means

| Característica | Jerárquico | K-means |
|----|----|----|
| ¿Se indica $k$ desde el inicio? | No | Sí |
| Resultado principal | Dendrograma | Asignación y centros |
| Base del método | Distancias entre objetos/grupos | Distancia a centroides |
| Métodos vistos | Average y Single | K-means |
| Elección de grupos | Cortar dendrograma | Codo + silueta |

Ambos son métodos **no supervisados**: buscan estructura en las observaciones sin una variable objetivo que se quiera predecir.

# 18. Conclusión general

En clustering jerárquico, la decisión central es cómo definir la distancia entre conglomerados. `single` utiliza el vecino más cercano y `average` utiliza la distancia promedio, por lo que pueden producir alturas de unión diferentes aun cuando la estructura de grupos sea semejante.

En K-means, primero se preparan y, cuando sea necesario, se estandarizan los datos; después se selecciona $k$ mediante criterios como codo y silueta; finalmente se ajusta el modelo y se interpretan los conglomerados utilizando sus medias en la escala original.

La idea común es la misma: **observaciones parecidas deben quedar en el mismo conglomerado y observaciones diferentes deben quedar separadas**.
